---
title: "Laboratorios del curso · Ejercicios y prácticas resueltas"
---

::: {.hero-motivacion}
## 🧪 Los cuatro laboratorios reales del curso, resueltos y comentados

Esta página consolida los laboratorios oficiales de Estadística y Probabilidad de EAFIT en un solo lugar: **Laboratorio 1** (descriptiva, con el dataset de energía renovable — es el que se evalúa en el Taller 1), **Laboratorio 2** (fenómenos aleatorios), **Laboratorio 3** (distribución multivariada), el **Laboratorio de Inferencia Estadística** y un **Laboratorio complementario** con ejercicios adicionales de binomial, Poisson, FGM y un taller Grupo B. Cada ítem sigue el mismo patrón: enunciado real → predicción → código → interpretación.
:::

::: {.callout-note}
## Índice rápido
- [Laboratorio 1 · Producción de energía renovable](#bloque-0-cómo-importar-los-datos) — Ítems 1 a 12
- [Laboratorio 2 · Análisis de fenómenos aleatorios](#laboratorio-2-análisis-de-fenómenos-aleatorios) — Ítems 13 a 28
- [Laboratorio 3 · Distribución de probabilidad multivariada](#laboratorio-3-distribución-de-probabilidad-multivariada) — Ítems 29 a 34
- [Laboratorio de Inferencia Estadística](#laboratorio-de-inferencia-estadística) — Ítems 35 a 43
- [Laboratorio complementario · Ejercicios adicionales verificados](#laboratorio-complementario-ejercicios-adicionales-verificados) — Ítems 44 a 56 (binomial, Poisson, FGM, conjuntas adicionales, taller Grupo B, indicadores epidemiológicos, taller de clasificación/recodificación)
:::

::: {.callout-note}
## Antes de empezar
Descarga [`BaseLaboratorio1.csv`](data/BaseLaboratorio1.csv) y guárdalo donde puedas encontrarlo. Abajo tienes cuatro formas de importarlo — elige la que corresponda a tu entorno de trabajo.
:::

# Bloque 0 · Cómo importar los datos

Importar bien el archivo es el primer obstáculo real de cualquier laboratorio. Estas son las cuatro opciones, de la más recomendada a la más manual:

::: {.panel-tabset}

## Opción A · Ruta relativa (proyecto)

Si trabajas dentro de un proyecto de RStudio (o clonaste el repositorio del curso), y el CSV está en una subcarpeta `data/`, basta con la ruta relativa:

```r
datos <- read.csv("data/BaseLaboratorio1.csv")
```

Es la opción más portable: funciona igual en cualquier computador que tenga la misma estructura de carpetas. **Requisito:** el directorio de trabajo debe ser la raíz del proyecto (verifícalo con `getwd()`).

## Opción B · Posit Cloud

En Posit Cloud, los archivos que subes quedan en `/cloud/project/`. Sube el CSV con el botón "Upload" del panel Files, y luego:

```r
datos <- read.csv("/cloud/project/BaseLaboratorio1.csv")
```

Esta es exactamente la ruta que usa la solución oficial del laboratorio del curso.

## Opción C · Fijar el directorio con `setwd()`

Puedes indicarle a R en qué carpeta buscar los archivos con `setwd()`, y después leer con el nombre del archivo solamente:

```r
setwd("C:/Users/tu_usuario/Documents/estadistica")  # Windows
# setwd("/Users/tu_usuario/Documents/estadistica")  # Mac
datos <- read.csv("BaseLaboratorio1.csv")
```

**Advertencia:** la ruta depende de cómo esté organizado *tu* computador — un script con `setwd()` de rutas absolutas no funcionará en el computador de tu compañero. Úsalo para trabajo personal, no para scripts que vayas a compartir.

## Opción D · Selección interactiva

Si no quieres escribir ninguna ruta, `file.choose()` abre una ventana para navegar hasta el archivo:

```r
datos <- read.csv(file.choose())
```

Cómodo para una sesión rápida, pero **no reproducible**: quien corra tu script tendrá que buscar el archivo a mano cada vez. Evítalo en trabajos entregables.

:::

::: {.callout-important}
## Los argumentos de `read.csv()` que debes conocer
`read.csv()` asume separador de columnas `,` y punto decimal `.`. Si tu archivo viene de un Excel en español (separador `;` y decimal `,`), esos supuestos fallan y debes declararlos explícitamente:

```r
datos <- read.table("archivo.csv", header = TRUE, sep = ";", dec = ",")
```

- `header = TRUE`: la primera fila trae los nombres de las columnas.
- `sep`: el carácter que separa columnas (`","` o `";"`).
- `dec`: el carácter decimal (`"."` o `","`).

De hecho, `read.csv()` es solo un atajo de `read.table()` con `sep = ","` y `header = TRUE` ya predefinidos. Si al importar ves una sola columna gigante con todo pegado, casi siempre el problema es el `sep`.
:::

**Verifica siempre la importación antes de analizar** — estas dos líneas te ahorran horas de errores silenciosos:

```{r}
datos <- read.csv("data/BaseLaboratorio1.csv")
dim(datos)    # ¿240 filas y 7 columnas? entonces cargó bien
head(datos, 3)
```

---

# Bloque 1 · Exploración y clasificación de variables

## Ítem 1 — Cargar y explorar

**Enunciado:** cargue el archivo `BaseLaboratorio1.csv`, asígnelo al objeto `datos`, e imprima las primeras seis filas.

::: {.ficha-prediccion}
Antes de correr nada: ¿cuántas columnas esperas que tenga este dataset, sabiendo que registra 4 tipos de energía por país y año?
:::

```{r}
datos <- read.csv("data/BaseLaboratorio1.csv")
head(datos)
```

## Ítem 2 — Estructura de los datos

```{r}
str(datos)
```

## Ítem 3 — Clasificar las variables

**Enunciado:** clasifique las variables entre categóricas y cuantitativas. Para las categóricas, diga si son nominales u ordinales; para las cuantitativas, si son discretas o continuas.

::: {.panel-tabset}

## Tu turno
Antes de ver la solución oficial, clasifica cada una de las 7 columnas usando lo aprendido en el Tema 1.

## Solución oficial
El dataset tiene 7 variables. Dos son categóricas: **Year** y **Country**; el resto son cuantitativas continuas, asociadas a la producción anual de energía: **SolarEnergy, WindEnergy, HydroEnergy, OtherRenewableEnergy, TotalRenewableEnergy**. Hay 240 registros: 24 por país (10 países × 24 años, del 2000 al 2023).

**Nota de rigor:** `Year` se guarda como `int` en R, pero estadísticamente es más apropiado tratarla como variable ordinal (o incluso como índice temporal) que como cuantitativa de razón — no tiene sentido, por ejemplo, promediar años. `Country` es claramente nominal: no hay orden natural entre países.
:::

## Ítem 4 — Frecuencias de las variables categóricas

**Enunciado:** para las variables cualitativas, presente la distribución de frecuencias (absoluta, relativa, porcentual) y comente los resultados.

::: {.panel-tabset}

## Con R base

```{r}
table(datos$Country)
prop.table(table(datos$Country)) * 100
```

## Con `tidyverse`

```{r}
#| message: false
library(tidyverse)

datos |>
  count(Country, name = "Frec_absoluta") |>
  mutate(Frec_porcentual = round(100 * Frec_absoluta / sum(Frec_absoluta), 1))
```

:::

::: {.callout-note}
## Resultado esperado
Cada país tiene exactamente 24 observaciones (uno por cada año de 2000 a 2023), por lo que la distribución es perfectamente uniforme: 10% para cada uno de los 10 países.
:::

## Ítem 5 — Gráfica circular con `tidyverse`

```{r}
library(tidyverse)
ggplot(datos, aes(x = Year, fill = Country)) +
  geom_bar(width = 1) +
  coord_polar("y") +
  labs(title = "Distribución de observaciones por país y año")
```

::: {.callout-tip}
## 💡 Truco de interpretación
Este gráfico circular en particular es un buen ejemplo de **cuándo NO usar pastel**: con 10 países y 24 años, hay demasiadas rebanadas para comparar visualmente algo útil — ilustra bien la advertencia del Tema 2. [Ver más trucos →](../recursos.qmd)
:::

## Ítem 6 — Comparar distribuciones de tres tipos de energía

**Enunciado:** compare las distribuciones de la producción anual de energía solar, eólica e hidráulica. Se muestra en las dos versiones (R base y ggplot2) — el mensaje estadístico es el mismo; elige la herramienta según el contexto.

::: {.panel-tabset}

## Con R base

```{r}
#| layout-ncol: 3
hist(datos$SolarEnergy, main = "SolarEnergy", col = "#004B85", border = "white")
hist(datos$WindEnergy, main = "WindEnergy", col = "#FFB903", border = "white")
hist(datos$HydroEnergy, main = "HydroEnergy", col = "#4B8BC2", border = "white")
```

También puedes ponerlos en una sola fila con `par(mfrow = c(1, 3))` antes de los tres `hist()` — es la técnica clásica de R base para paneles múltiples (recuerda restaurar con `par(mfrow = c(1, 1))` al final).

## Con ggplot2

En ggplot2 los paneles se logran reorganizando los datos a formato "largo" y usando `facet_wrap()` — una sola instrucción genera los tres histogramas con ejes comparables:

```{r}
#| message: false
library(tidyverse)

datos |>
  pivot_longer(cols = c(SolarEnergy, WindEnergy, HydroEnergy),
               names_to = "Fuente", values_to = "Produccion") |>
  ggplot(aes(x = Produccion, fill = Fuente)) +
  geom_histogram(color = "white") +
  facet_wrap(~ Fuente, scales = "free_x") +
  scale_fill_manual(values = c("#4B8BC2", "#004B85", "#FFB903")) +
  theme_bw() +
  theme(legend.position = "none")
```

:::

## Ítem 7 — Histogramas comparados por país

**Enunciado:** presente la distribución de la energía solar diferenciando por país.

::: {.panel-tabset}

## Con ggplot2 (superpuestos)

```{r}
ggplot(datos, aes(x = SolarEnergy, color = Country)) +
  geom_histogram(fill = "white", alpha = 0.5, position = "identity") +
  theme_bw() + xlab("Energía Solar") + ylab("Frecuencia")
```

## Con ggplot2 (facetas — más legible)

Con 10 países superpuestos, el gráfico anterior se satura. Las facetas separan cada país en su propio panel:

```{r}
ggplot(datos, aes(x = SolarEnergy)) +
  geom_histogram(fill = "#004B85", color = "white", bins = 12) +
  facet_wrap(~ Country, ncol = 5) +
  theme_bw() + xlab("Energía Solar") + ylab("Frecuencia")
```

## Con R base (boxplots por grupo)

R base no tiene facetas fáciles, pero `boxplot()` con fórmula `variable ~ grupo` compara los 10 países en un solo gráfico:

```{r}
boxplot(SolarEnergy ~ Country, data = datos, col = "#4B8BC2",
        las = 2, xlab = "", ylab = "Energía Solar",
        main = "Producción solar por país")
```

:::

::: {.callout-tip}
## 💡 Truco de interpretación
Cuando compares una variable entre muchos grupos, los boxplots lado a lado suelen comunicar más que los histogramas superpuestos: cada caja resume mediana, dispersión y atípicos de su grupo sin que las barras se tapen entre sí (Tema 6). [Ver más trucos →](recursos.qmd)
:::

---

# Bloque 2 · Indicadores numéricos de estadística descriptiva

## Ítem 8 — Ubicar la media en el histograma

**Enunciado:** a partir del histograma de frecuencias absolutas, identifique el intervalo de clase en el que se encuentra la media de `SolarEnergy`.

```{r}
G1 <- ggplot(datos, aes(x = SolarEnergy)) +
  geom_histogram(position = "identity", color = "gray") +
  theme_bw() + xlab("Energía Solar") + ylab("Frecuencia")

G1 + geom_vline(aes(xintercept = mean(SolarEnergy)),
                 color = "#004B85", linetype = "dashed", linewidth = 1)
```

## Ítem 9 — Media y mediana de las tres variables principales

**Enunciado:** determine el promedio y la mediana de `SolarEnergy`, `WindEnergy`, `HydroEnergy`. ¿Qué puede concluir sobre la forma de la distribución?

```{r}
apply(datos[, 3:5], 2, mean)
apply(datos[, 3:5], 2, median)
```

::: {.callout-important}
## Interpretación (conecta con el Tema 4)
Si la media es mayor que la mediana en una variable, hay indicio de asimetría positiva. Compara los dos vectores de resultados: ¿en cuál de las tres variables la media supera claramente a la mediana? Esa es la que tiene la cola más pesada hacia la derecha.
:::

## Ítem 10 — Intervalo a dos desviaciones estándar

**Enunciado:** determine el intervalo a dos desviaciones estándar del promedio para `WindEnergy`. Interprete.

```{r}
intervalo <- c(mean(datos$WindEnergy) - 2 * sd(datos$WindEnergy),
               mean(datos$WindEnergy) + 2 * sd(datos$WindEnergy))
intervalo
```

## Ítem 11 — Coeficiente de variación

**Enunciado:** calcule el coeficiente de variación para `SolarEnergy`, `WindEnergy`, `HydroEnergy`, `OtherRenewableEnergy`. ¿Qué puede concluir?

```{r}
sapply(datos[, 3:6], function(x) sd(x) / mean(x))
```

::: {.callout-note}
## Interpretación
Compara los cuatro coeficientes de variación: la fuente con el CV más alto es, en términos **relativos** (no en unidades absolutas), la más variable entre países y años. Nota que `TotalRenewableEnergy` no aparece aquí — al sumar las cuatro fuentes, la variabilidad relativa tiende a "promediarse" y suele quedar más baja que la de cada fuente individual (puedes verificarlo agregando esa columna al `sapply()` de arriba).
:::

::: {.callout-important}
## Corrección de una atribución errónea
Una versión anterior de este material citaba de memoria un valor de CV para `WindEnergy` que en realidad correspondía a `OtherRenewableEnergy` en la tabla original del laboratorio (ambos están cerca de 0.45, lo cual facilitó el error). La lección: **cuando tengas los datos reales disponibles, como aquí, calcula el número tú mismo en vez de citarlo de memoria** — es exactamente el tipo de error que se evita ejecutando el código en vez de solo leyendo un resultado reportado en otro lado.
:::

## Ítem 12 — Rango intercuartil, interdecil e interpercentil

**Enunciado:** para `TotalRenewableEnergy`, calcule:
- Rango intercuartil: $RIQ = P_{75} - P_{25}$
- Rango interdecil: $RID = P_{90} - P_{10}$
- Rango interpercentil: $RIP = P_{99} - P_{1}$
- Sus respectivas "desviaciones": $RIQ/2$, $RID/8$, $RIP/98$

```{r}
RIQ <- quantile(datos$TotalRenewableEnergy, 0.75) - quantile(datos$TotalRenewableEnergy, 0.25)
RID <- quantile(datos$TotalRenewableEnergy, 0.90) - quantile(datos$TotalRenewableEnergy, 0.10)
RIP <- quantile(datos$TotalRenewableEnergy, 0.99) - quantile(datos$TotalRenewableEnergy, 0.01)

RIQ
RID
RIP

RIQ / 2   # desviación intercuartil
RID / 8   # desviación interdecil
RIP / 98  # desviación interpercentil
```

::: {.callout-tip}
## 💡 Truco de interpretación
Estas tres "desviaciones" son generalizaciones de la misma idea que el RIC del Tema 6, pero usando distintas proporciones centrales de los datos (50%, 80%, 98%). Todas son medidas de dispersión **robustas** frente a valores atípicos — a diferencia de la desviación estándar, que sí les da peso completo. [Ver más trucos →](../recursos.qmd)
:::

## 🗂️ Cierre del Laboratorio 1

::: {.card-lab}
- La clasificación correcta de variables es la base de cualquier análisis descriptivo correcto — un error aquí invalida todo lo que sigue.
- Comparar media y mediana es la forma más rápida de detectar asimetría antes de graficar nada.
- El coeficiente de variación permite comparar la dispersión relativa entre las 4 fuentes de energía, aunque tengan escalas de producción distintas.
- Las medidas basadas en cuantiles (RIC, RID, RIP) son robustas ante atípicos — útiles cuando, como aquí, los datos vienen de países con economías y capacidades energéticas muy distintas entre sí.
:::

::: {.callout-important}
## Este es el Taller 1
Esta es la misma estructura de preguntas que se evalúa en el Taller 1 (20% de la nota, según el programa del curso). Practica cada ítem por tu cuenta antes de consultar la solución oficial de arriba.
:::

---

::: {.callout-note}
## Cambio de contexto
Lo que sigue corresponde a los **Laboratorios 2, 3 y de Inferencia** del curso — mismo formato (enunciado real → predicción → código → interpretación), pero con datasets y contextos distintos al Laboratorio 1: dados, componentes industriales, sistemas de producción y encuestas, en vez del dataset de energía. Los ítems siguen numerándose de forma continua.
:::

# Laboratorio 2 · Análisis de fenómenos aleatorios

::: {.hero-motivacion}
## 🎲 De describir lo que ya pasó a modelar lo que puede pasar
Este laboratorio corresponde a probabilidad: reglas básicas, condicional, total, Bayes, variables aleatorias y distribuciones discretas/continuas — la misma progresión que ya viste en el Módulo 2 (P1-P7), ahora en formato de laboratorio resuelto y consolidado.
:::

## Bloque 3 · Reglas básicas de probabilidad

### Ítem 13 — Probabilidad de un número par (teórica vs. simulada)

**Enunciado:** calcule la probabilidad de obtener un número par al lanzar un dado de seis caras. Luego simule el lanzamiento del dado 1000 veces y verifique la frecuencia de números pares.

::: {.ficha-prediccion}
¿Qué tan cerca esperas que quede la frecuencia simulada de la probabilidad teórica con solo 1000 lanzamientos?
:::

```{r}
prob_par <- 3 / 6  # hay 3 números pares en un dado de 6 caras

set.seed(123)
lanzamientos <- sample(1:6, size = 1000, replace = TRUE)
frecuencia_par <- mean(lanzamientos %% 2 == 0)

prob_par
frecuencia_par
```

::: {.ficha-resultado}
La frecuencia simulada (0.497) está muy cerca del valor teórico (0.5) — es la Ley de los Grandes Números en acción: entre más lanzamientos, más se acerca la frecuencia relativa a la probabilidad teórica.
:::

### Ítem 14 — Regla de adición: $P(A\cup B)$

**Enunciado:** una fábrica tiene dos tipos de defectos: A (falla de lubricación, $P(A)=0.15$) y B (falla eléctrica, $P(B)=0.10$), con $P(A\cap B)=0.05$. Calcule la probabilidad de que ocurra al menos uno de los dos defectos.

```{r}
p_A <- 0.15
p_B <- 0.10
p_A_int_B <- 0.05

p_A_union_B <- p_A + p_B - p_A_int_B
p_A_union_B
```

### Ítem 15 — Diferencia simétrica de eventos

**Enunciado:** en una línea de producción, $P(A)=0.3$ (defecto A), $P(B)=0.4$ (defecto B), $P(A\cap B)=0.1$. Calcule la probabilidad de que un producto tenga *exactamente uno* de los dos defectos (diferencia simétrica, $A\Delta B$) y la probabilidad de que tenga al menos uno.

```{r}
p_A <- 0.3
p_B <- 0.4
p_A_int_B <- 0.1

# Diferencia simétrica: A∆B = (A∪B) - (A∩B)
p_diferencia_simetrica <- p_A + p_B - 2 * p_A_int_B
p_al_menos_uno <- p_A + p_B - p_A_int_B

list(diferencia_simetrica = p_diferencia_simetrica, al_menos_uno = p_al_menos_uno)
```

::: {.callout-tip}
## 💡 Truco de interpretación
$A\Delta B$ resta la intersección **dos veces** (en vez de una, como en $A\cup B$) porque quiere excluir por completo los casos donde ocurren ambos eventos a la vez, no solo contarlos una vez. Compara la fórmula con la de $P(A\cup B)$ del ítem anterior. [Ver más trucos →](../recursos.qmd)
:::

### Ítem 16 — Complemento en análisis de fiabilidad

**Enunciado:** la probabilidad de que un componente mecánico funcione sin fallos durante su vida útil es 0.85. Determine la probabilidad de que falle.

```{r}
p_funciona <- 0.85
p_falla <- 1 - p_funciona
p_falla
```

### Ítem 17 — "Al menos uno": una fórmula mal aplicada (rigor)

**Enunciado:** dos eventos ocurren con $\pi_1=0.4$ y $\pi_2=0.5$, y $P(A\cap B)=0.2$. Calcule la probabilidad de que ocurra al menos uno de los dos y verifique por simulación.

::: {.ficha-prediccion}
Antes de mirar el código: ¿la expresión $1-(\pi_1+\pi_2-\pi_{12})$ calcula "al menos uno" o calcula otra cosa?
:::

```{r}
p1 <- 0.4
p2 <- 0.5
p12 <- 0.2

# Fórmula correcta de "al menos uno"
prob_al_menos_uno <- p1 + p2 - p12
prob_al_menos_uno

set.seed(456)
eventos <- matrix(runif(10000 * 2), ncol = 2)
resultados <- rowSums(eventos < c(p1, p2)) > 0
frecuencia <- mean(resultados)
frecuencia
```

::: {.callout-important}
## Corrección de rigor
La solución oficial del laboratorio calcula "al menos uno" como `1-(p1+p2-p12)` y obtiene 0.3 — pero esa expresión es en realidad $P(\text{ninguno de los dos})=1-P(A\cup B)$, no $P(\text{al menos uno})$. La simulación honesta del propio laboratorio lo delata: da 0.6945, muy lejos de 0.3 pero razonablemente cerca del valor correcto $P(A\cup B)=p_1+p_2-p_{12}=0.7$. Cuando el resultado simulado y el teórico no coinciden, el primer sospechoso es la fórmula, no la simulación — aquí, la clave es leer la fórmula de complemento con cuidado: $1-P(A\cup B)$ es el complemento de "al menos uno", es decir, "ninguno". Este es el mismo error que se documentó en el banco de ejercicios del Módulo 2 (ejercicio 1), donde se dejó explícitamente como ejercicio de detección de errores.
:::

## Bloque 4 · Probabilidad condicional, total y Bayes

### Ítem 18 — Probabilidad condicional (sistema de refrigeración)

**Enunciado:** en un sistema de refrigeración, $P(\text{compresor falla})=0.12$, $P(\text{condensador falla})=0.08$, $P(\text{ambos fallan})=0.05$. Determine la probabilidad de que el condensador falle dado que el compresor ya falló.

```{r}
p_C <- 0.12
p_D <- 0.08
p_C_int_D <- 0.05

p_D_dado_C <- p_C_int_D / p_C
p_D_dado_C
```

### Ítem 19 — Probabilidad total (dos máquinas)

**Enunciado:** una empresa tiene dos máquinas: A produce el 60% de los productos con 20% de defectuosos, B produce el 40% con 50% de defectuosos. Calcule la probabilidad total de que un producto sea defectuoso.

```{r}
p_maquina_A <- 0.6
p_maquina_B <- 0.4
p_def_dado_A <- 0.2
p_def_dado_B <- 0.5

p_defectuoso <- p_def_dado_A * p_maquina_A + p_def_dado_B * p_maquina_B
p_defectuoso
```

::: {.callout-tip}
## 💡 Truco de interpretación
La probabilidad total es un promedio ponderado: cada tasa de defectos se pondera por qué tan probable es esa "rama" del árbol. Si tres líneas de producción tuvieran participaciones 40%/35%/25% con tasas de defecto 2%/5%/3%, la lógica es idéntica — solo se suman más términos. [Ver más trucos →](../recursos.qmd)
:::

### Ítem 20 — Teorema de Bayes (defectos y quejas)

**Enunciado:** el 30% de los productos de una fábrica son defectuosos. Un producto defectuoso causa una queja con probabilidad 0.8; uno no defectuoso, con probabilidad 0.1. Calcule la probabilidad de que un producto sea defectuoso, dado que causó una queja.

::: {.ficha-prediccion}
¿Esperas que esta probabilidad "a posteriori" sea mayor, menor o igual al 30% original?
:::

```{r}
p_defectuoso <- 0.3
p_no_defectuoso <- 1 - p_defectuoso
p_queja_dado_def <- 0.8
p_queja_dado_no_def <- 0.1

p_queja <- p_queja_dado_def * p_defectuoso + p_queja_dado_no_def * p_no_defectuoso
p_defectuoso_dado_queja <- (p_queja_dado_def * p_defectuoso) / p_queja
p_defectuoso_dado_queja
```

::: {.ficha-resultado}
Pasa de 30% a casi 77%: observar la queja es información muy fuerte, porque un defecto la produce 8 veces más seguido que un producto bueno. Así funciona Bayes — actualiza una creencia previa con nueva evidencia.
:::

### Ítem 21 — Independencia y "al menos uno" (versión correcta)

**Enunciado:** $P(A)=0.4$, $P(B)=0.5$, $P(A\cap B)=0.2$. (i) Verifique si A y B son independientes. (ii) Calcule $P(A\cup B)$.

```{r}
p_A <- 0.4
p_B <- 0.5
p_A_int_B <- 0.2

son_independientes <- isTRUE(all.equal(p_A_int_B, p_A * p_B))
p_al_menos_uno <- p_A + p_B - p_A_int_B

list(independientes = son_independientes, al_menos_uno = p_al_menos_uno)
```

::: {.callout-note}
## Compara con el Ítem 17
Aquí $P(A\cup B)=0.7$ se calcula con la misma fórmula correcta del Ítem 17 — sin el complemento de más que causaba el error allá. Tenerlos uno junto al otro ayuda a fijar cuál es cuál.
:::

## Bloque 5 · Variables aleatorias y función de distribución acumulada

### Ítem 22 — FDA empírica de tiempos de resistencia

**Enunciado:** analice el comportamiento de 30 datos de tiempo de resistencia (horas) a partir de su función de distribución acumulada (FDA), su valor esperado y su varianza.

```{r}
tiempo <- c(500, 520, 510, 530, 550, 540, 560, 520, 500, 580,
            590, 600, 610, 620, 630, 640, 650, 620, 630, 640,
            620, 610, 600, 590, 580, 570, 550, 540, 530, 520)

tiempo_ordenado <- sort(tiempo)
frecuencia_acumulada <- cumsum(table(factor(tiempo_ordenado, levels = unique(tiempo_ordenado))))
fda <- frecuencia_acumulada / length(tiempo)

valor_esperado <- mean(tiempo)
varianza <- var(tiempo)

valor_esperado
varianza

plot(as.numeric(names(fda)), as.numeric(fda), type = "s",
     col = "#004B85", lwd = 2, xlab = "Tiempo (horas)", ylab = "FDA empírica",
     main = "Función de distribución acumulada empírica")
```

### Ítem 23 — FDA de la distribución exponencial

**Enunciado:** para $f(x)=\lambda e^{-\lambda x}$, $x\ge 0$, determine la expresión analítica de la FDA y grafíquela para $\lambda=0.5$.

::: {.panel-tabset}

## Teoría

$$F(x) = \int_0^x \lambda e^{-\lambda t}\,dt = 1 - e^{-\lambda x}, \quad x \ge 0$$

## Código

```{r}
lambda <- 0.5
fda_exp <- function(x, lambda) ifelse(x < 0, 0, 1 - exp(-lambda * x))

valores <- seq(0, 10, by = 0.1)
plot(valores, fda_exp(valores, lambda), type = "l", col = "#004B85", lwd = 2,
     xlab = "Tiempo", ylab = "FDA",
     main = "FDA de la exponencial (λ = 0.5)")
abline(h = 1, col = "#FFB903", lty = 2, lwd = 2)
```

:::

::: {.callout-tip}
## 💡 Truco de interpretación
La exponencial modela "tiempo hasta que pasa algo" (fallas, llegadas, duraciones) y es la contraparte continua de la Poisson (Tema P6-P7): si los conteos de eventos por unidad de tiempo son Poisson($\lambda$), el tiempo *entre* eventos es exponencial($\lambda$). [Ver más trucos →](../recursos.qmd)
:::

## Bloque 6 · Distribuciones discretas

### Ítem 24 — Binomial: verificando $\mu=np$, $\sigma^2=np(1-p)$

**Enunciado:** demuestre mediante simulación que la media y varianza de una binomial con $n=50$, $p=0.3$ son, respectivamente, $\mu=np$ y $\sigma^2=np(1-p)$.

```{r}
n_sim <- 1000
n_binom <- 50
p_binom <- 0.3

set.seed(1)
simulacion <- rbinom(n_sim, size = n_binom, prob = p_binom)

c(media_simulada = mean(simulacion), media_teorica = n_binom * p_binom)
c(varianza_simulada = var(simulacion), varianza_teorica = n_binom * p_binom * (1 - p_binom))
```

### Ítem 25 — Poisson: verificando $\mu=\sigma^2=\lambda$

**Enunciado:** demuestre que la media y la varianza de una Poisson($\lambda=5$) son ambas iguales a $\lambda$.

```{r}
lambda_poisson <- 5
set.seed(1)
simulacion_poisson <- rpois(n_sim, lambda = lambda_poisson)

c(media = mean(simulacion_poisson), varianza = var(simulacion_poisson), lambda = lambda_poisson)
```

::: {.callout-note}
## Interpretación
La propiedad $\mu=\sigma^2$ es exclusiva de la Poisson entre las distribuciones discretas comunes — si en datos reales de conteos la varianza es mucho mayor que la media (sobredispersión), la Poisson deja de ser un buen modelo y se recurre a alternativas como la binomial negativa (fuera del alcance de este curso, pero bueno saber que existe la señal de alerta).
:::

### Ítem 26 — Convergencia Binomial → Poisson

**Enunciado:** ilustre que una binomial con $n$ grande y $p$ pequeño se aproxima a una Poisson con $\lambda=np$ constante.

```{r}
n_grande <- 10000
p_chico <- 0.005
lambda_constante <- n_grande * p_chico  # = 50

set.seed(1)
sim_binomial <- rbinom(n_grande, size = n_grande, prob = p_chico)
sim_poisson <- rpois(n_grande, lambda = lambda_constante)

library(tidyverse)
tibble(valor = c(sim_binomial, sim_poisson),
       distribucion = rep(c("Binomial(n grande, p chico)", "Poisson(λ=np)"), each = n_grande)) |>
  ggplot(aes(x = valor, fill = distribucion)) +
  geom_histogram(position = "identity", alpha = 0.5, bins = 30) +
  scale_fill_manual(values = c("#004B85", "#FFB903")) +
  theme_bw() + labs(x = "Valor", y = "Frecuencia", fill = NULL)
```

## Bloque 7 · Distribuciones continuas

### Ítem 27 — Uniforme: media y varianza estimadas vs. teóricas

**Enunciado:** para una uniforme continua en $[2,5]$, estime media y varianza con una muestra de $n=1000$ y compárelas con las teóricas $\frac{a+b}{2}$ y $\frac{(b-a)^2}{12}$.

```{r}
a <- 2; b <- 5; n <- 1000
set.seed(1)
muestra_unif <- a + (b - a) * runif(n)

list(
  media_estimada = mean(muestra_unif), media_teorica = (a + b) / 2,
  varianza_estimada = var(muestra_unif), varianza_teorica = (b - a)^2 / 12
)
```

### Ítem 28 — Normal: probabilidades y percentiles (satisfacción de usuario)

**Enunciado:** las puntuaciones de satisfacción siguen $N(7, 1.5^2)$. (i) ¿probabilidad de calificar con menos de 6? (ii) ¿intervalo del 80% central? (iii) ¿qué puntuación corresponde al percentil 85?

```{r}
media_sat <- 7
sd_sat <- 1.5

prob_menor_6 <- pnorm(6, mean = media_sat, sd = sd_sat)
intervalo_80 <- qnorm(c(0.10, 0.90), mean = media_sat, sd = sd_sat)
percentil_85 <- qnorm(0.85, mean = media_sat, sd = sd_sat)

list(prob_menor_6 = prob_menor_6, intervalo_80 = intervalo_80, percentil_85 = percentil_85)
```

::: {.callout-tip}
## 💡 Truco de interpretación
`pnorm()` va de un valor de x a una probabilidad acumulada; `qnorm()` hace lo inverso, de una probabilidad a un valor de x (un cuantil). Si necesitas "¿qué proporción está por debajo de...?" usa `pnorm()`; si necesitas "¿qué valor deja tal proporción por debajo?" usa `qnorm()`. [Ver más trucos →](../recursos.qmd)
:::

---

# Laboratorio 3 · Distribución de probabilidad multivariada

::: {.hero-motivacion}
## 🔗 Cuando dos variables aleatorias interactúan
Aquí el foco pasa de una sola variable aleatoria a **dos o más a la vez**: distribuciones conjuntas, marginales, condicionales, covarianza y funciones de variables aleatorias. Corresponde al Módulo 2, temas P8-P10.
:::

## Bloque 8 · Distribución de probabilidad conjunta

### Ítem 29 — Monedas: conjunta, marginal y condicional (con corrección)

**Enunciado:** se lanzan 3 monedas balanceadas. $Y_1$ = número de caras. $Y_2$ = ganancia de una apuesta: \$1 si la primera cara sale en el tiro 1, \$2 si sale en el tiro 2, \$3 si sale en el tiro 3, y $-\$1$ si no sale ninguna cara. Encuentre la función de probabilidad conjunta, la marginal de $Y_2$, y $P(Y_1=3\,|\,Y_2=1)$.

::: {.ficha-prediccion}
$Y_2$ depende del *momento* de la primera cara, y $Y_1$ del *número total* de caras — dos aspectos distintos del mismo lanzamiento. ¿Esperas que sean independientes?
:::

```{r}
monedas <- expand.grid(t1 = c("C", "S"), t2 = c("C", "S"), t3 = c("C", "S"))
monedas$Y1 <- rowSums(monedas[, 1:3] == "C")
monedas$Y2 <- apply(monedas[, 1:3], 1, function(fila) {
  pos <- which(fila == "C")
  if (length(pos) == 0) return(-1)
  min(pos)
})

prob_matrix <- table(monedas$Y1, monedas$Y2) / nrow(monedas)
prob_matrix

marginal_Y2 <- colSums(prob_matrix)
marginal_Y2

p_Y1_3_dado_Y2_1 <- prob_matrix["3", "1"] / marginal_Y2["1"]
p_Y1_3_dado_Y2_1
```

::: {.callout-important}
## Corrección de rigor
La solución oficial de este laboratorio construye la tabla conjunta con una función que solo cubre la diagonal ($Y_1=y \Rightarrow Y_2=y$), lo que deja fuera combinaciones reales: por ejemplo, `CCS` y `CSC` dan ambas $Y_1=2$ pero con la primera cara en el tiro 1 ($Y_2=1$), no en el tiro 2. Esa función asigna probabilidad 0 a `(Y1=2, Y2=1)` cuando en realidad vale $2/8$, y de paso hace que la marginal de $Y_2$ salga uniforme (0.125 en cada valor) cuando la real es $P(Y_2{=}1){=}0.5$, $P(Y_2{=}2){=}0.25$, $P(Y_2{=}3){=}0.125$, $P(Y_2{=}{-1}){=}0.125$. La forma robusta de evitar este tipo de error — y la que se usa arriba — es **enumerar los 8 resultados del espacio muestral y contar**, en vez de escribir de memoria una fórmula cerrada para la probabilidad conjunta. Esta misma corrección ya se aplicó al Tema P8 del Módulo 2.
:::

::: {.ficha-resultado}
Con la tabla corregida, $P(Y_1{=}3\,|\,Y_2{=}1)=0.25$: saber que ganaste \$1 (la cara salió en el primer tiro) sí cambia la probabilidad de haber sacado 3 caras respecto a la marginal $P(Y_1{=}3)=0.125$ — confirma que **no son independientes**.
:::

### Ítem 30 — Ejecutivos: conjunta hipergeométrica y condicional (con corrección)

**Enunciado:** de 9 ejecutivos (4 casados, 3 solteros, 2 divorciados) se seleccionan 3 al azar. $Y_1$ = número de casados, $Y_2$ = número de solteros seleccionados. (1) Encuentre la conjunta. (2) La marginal de $Y_1$. (3) $P(Y_1{=}1\,|\,Y_2{=}2)$. (4) Si $Y_3=3-Y_1-Y_2$ es el número de divorciados, calcule $P(Y_3{=}1\,|\,Y_2{=}1)$.

```{r}
total <- 9; casados <- 4; solteros <- 3; divorciados <- 2; sel <- 3

prob_conjunta <- function(y1, y2) {
  y3 <- sel - y1 - y2
  if (y3 < 0 || y3 > divorciados) return(0)
  (choose(casados, y1) * choose(solteros, y2) * choose(divorciados, y3)) / choose(total, sel)
}

Y1 <- 0:3; Y2 <- 0:3
prob_matrix <- outer(Y1, Y2, Vectorize(prob_conjunta))
rownames(prob_matrix) <- paste0("Y1=", Y1); colnames(prob_matrix) <- paste0("Y2=", Y2)
round(prob_matrix, 4)

marginal_Y1 <- rowSums(prob_matrix)
marginal_Y1

# (3) P(Y1=1 | Y2=2)
p_Y1_1_dado_Y2_2 <- prob_conjunta(1, 2) / sum(prob_matrix[, "Y2=2"])
p_Y1_1_dado_Y2_2

# (4) P(Y3=1 | Y2=1): si Y2=1, Y3=1 exige Y1 = 3-1-1 = 1 (no Y1=2)
p_Y2_1 <- sum(prob_matrix[, "Y2=1"])
p_Y3_1_dado_Y2_1 <- prob_conjunta(1, 1) / p_Y2_1
p_Y3_1_dado_Y2_1
```

::: {.callout-important}
## Corrección de rigor
La solución oficial calcula el punto (4) así: `prob_Y1_2_Y2_1 <- prob_joint(2, 1)` dividido entre una variable `prob_Y2_1` que **no se redefine** en ese punto del documento — sigue guardando el valor 0.125 de un ejercicio anterior (el de las monedas), no la marginal de este problema. El resultado que imprime, 1.714286, ya es una señal de alerta por sí sola: **ninguna probabilidad puede ser mayor que 1**. Además, usa $Y_1{=}2$ cuando la condición $Y_3{=}1, Y_2{=}1$ en realidad exige $Y_1{=}3-1-1{=}1$. Al corregir ambos puntos (variable correcta y valor de $Y_1$ correcto), $P(Y_3{=}1\,|\,Y_2{=}1)\approx0.533$. La lección: reutilizar nombres de variable entre secciones de un mismo script es una fuente común de errores silenciosos — y un resultado fuera del rango válido (aquí, una "probabilidad" mayor a 1) siempre debe hacer sospechar del código antes que del modelo.
:::

## Bloque 9 · Covarianza y correlación de variables aleatorias

### Ítem 31 — Sistema de producción: demanda, tiempo y costo correlacionados

**Enunciado:** simule tres variables — demanda $D\sim N(1000, 200^2)$, tiempo $T\sim N(50,10^2)$, costo $C\sim N(5000,800^2)$ — con correlaciones $\text{cor}(D,T)=0.6$, $\text{cor}(D,C)=0.4$, $\text{cor}(T,C)=0.3$. Calcule la covarianza entre cada par y la matriz de correlación resultante.

```{r}
#| message: false
library(MASS)

mean_D <- 1000; sd_D <- 200
mean_T <- 50;   sd_T <- 10
mean_C <- 5000; sd_C <- 800
cor_DT <- 0.6; cor_DC <- 0.4; cor_TC <- 0.3

cov_matrix <- matrix(c(
  sd_D^2,             cor_DT * sd_D * sd_T, cor_DC * sd_D * sd_C,
  cor_DT * sd_D * sd_T, sd_T^2,             cor_TC * sd_T * sd_C,
  cor_DC * sd_D * sd_C, cor_TC * sd_T * sd_C, sd_C^2
), nrow = 3)

set.seed(123)
variables <- mvrnorm(10000, mu = c(mean_D, mean_T, mean_C), Sigma = cov_matrix)
colnames(variables) <- c("Demanda", "Tiempo", "Costo")

cov(variables)
cor(variables)
```

::: {.callout-note}
## Conecta con el Tema 8
Esta es exactamente la misma lógica de covarianza y correlación del Módulo 1 (mtcars: peso vs. consumo), pero ahora generando los datos correlacionados en vez de solo medirlos en datos ya existentes — `mvrnorm()` es la herramienta que permite *simular* con una estructura de correlación específica.
:::

### Ítem 32 — Propagación: vida útil como función de dos variables correlacionadas

**Enunciado:** resistencia $R\sim N(500,50^2)$ MPa y módulo de elasticidad $E\sim N(200,20^2)$ GPa, con $\text{cor}(R,E)=0.6$. La vida útil se modela como $L=R^2/E$. Simule 10,000 escenarios y calcule media y desviación estándar de $L$, y la correlación entre $L$ y $R$.

```{r}
mean_R <- 500; sd_R <- 50
mean_E <- 200; sd_E <- 20
cor_RE <- 0.6

cov_matrix <- matrix(c(sd_R^2, cor_RE * sd_R * sd_E,
                        cor_RE * sd_R * sd_E, sd_E^2), 2, 2)

set.seed(123)
propiedades <- mvrnorm(10000, mu = c(mean_R, mean_E), Sigma = cov_matrix)
R <- propiedades[, 1]; E <- propiedades[, 2]
vida_util <- R^2 / E

list(
  media_vida_util = mean(vida_util),
  sd_vida_util = sd(vida_util),
  correlacion_L_R = cor(vida_util, R)
)
```

::: {.callout-tip}
## 💡 Truco de interpretación
$L$ es una función **no lineal** de $R$ y $E$, así que no hay una fórmula cerrada simple para su media o varianza (a diferencia de una combinación lineal). Por eso se simula: generar miles de escenarios y calcular la media/varianza empíricas es, en la práctica, la manera más directa de propagar la incertidumbre a través de una función complicada. [Ver más trucos →](../recursos.qmd)
:::

## Bloque 10 · Funciones de variables aleatorias

### Ítem 33 — ¿Cuál componente falla primero?

**Enunciado:** dos componentes A y B tienen tiempos de falla exponenciales independientes, con tasas $\lambda_A=0.1$ y $\lambda_B=0.2$. Determine, por simulación, la probabilidad de que el sistema falle por A antes que por B.

::: {.ficha-prediccion}
Si B falla en promedio el doble de rápido que A (tasa el doble de grande), ¿esperas que P(A falla primero) sea mayor o menor a 0.5?
:::

```{r}
lambda_A <- 0.1
lambda_B <- 0.2

set.seed(123)
tiempos_A <- rexp(10000, rate = lambda_A)
tiempos_B <- rexp(10000, rate = lambda_B)

prob_A_antes_B <- mean(tiempos_A < tiempos_B)
prob_A_antes_B
```

::: {.ficha-resultado}
Para dos exponenciales independientes, existe una fórmula cerrada exacta: $P(A<B)=\dfrac{\lambda_A}{\lambda_A+\lambda_B}$. Aquí eso da $0.1/(0.1+0.2)=0.333$, prácticamente idéntico al valor simulado — una buena verificación cruzada entre teoría y simulación.
:::

```{r}
lambda_A / (lambda_A + lambda_B)  # verificación teórica
```

### Ítem 34 — Rentabilidad de un portafolio de inversión

**Enunciado:** un portafolio combina el activo A ($\mu=8\%$, $\sigma=12\%$) y el activo B ($\mu=6\%$, $\sigma=10\%$), correlacionados con $\rho=0.5$, en proporciones 60%/40%. Simule la rentabilidad del portafolio y calcule su media y desviación estándar.

```{r}
mean_A <- 0.08; sd_A <- 0.12
mean_B <- 0.06; sd_B <- 0.10
rho <- 0.5

cov_matrix <- matrix(c(sd_A^2, rho * sd_A * sd_B,
                        rho * sd_A * sd_B, sd_B^2), 2, 2)

set.seed(123)
normales <- mvrnorm(10000, mu = c(mean_A, mean_B), Sigma = cov_matrix)
rentabilidad_portafolio <- 0.6 * normales[, 1] + 0.4 * normales[, 2]

c(media = mean(rentabilidad_portafolio), sd = sd(rentabilidad_portafolio))
```

::: {.callout-tip}
## 💡 Truco de interpretación
Compara la desviación estándar del portafolio (~9.8%) con el promedio ponderado de las desviaciones individuales ($0.6\times12\%+0.4\times10\%=11.2\%$): el portafolio combinado es **menos volátil** que ese promedio simple. Esa reducción es el efecto de la diversificación — funciona precisamente porque los activos no están perfectamente correlacionados ($\rho=0.5<1$). [Ver más trucos →](../recursos.qmd)
:::

---

# Laboratorio de Inferencia Estadística

::: {.hero-motivacion}
## 📐 De la muestra a la población
Hasta ahora describiste datos (Módulo 1) y modelaste incertidumbre (Módulo 2). La inferencia cierra el círculo: ¿qué tan bien una muestra permite decir algo sobre la población completa? Distribuciones muestrales, Teorema Central del Límite, estimación puntual, intervalos de confianza y pruebas de hipótesis.
:::

::: {.callout-note}
## Nota sobre este bloque
Este material corresponde a un laboratorio real de Inferencia del curso y actualmente vive **solo aquí**, como bloque de práctica dentro de la pestaña Laboratorios — todavía no existe un Módulo 3 con temas de estudiante dedicados a inferencia (ver pendientes del proyecto).
:::

## Bloque 11 · Distribuciones muestrales

### Ítem 35 — Distribución muestral de la media según el tamaño de muestra

**Enunciado:** simule la distribución muestral de la media de una $N(100, 15^2)$ para tamaños de muestra $n=10,30,50$ y compare.

```{r}
set.seed(123)
mean_pob <- 100; sd_pob <- 15
tamanos <- c(10, 30, 50)

simular_medias <- function(n, n_sim = 1000) {
  replicate(n_sim, mean(rnorm(n, mean = mean_pob, sd = sd_pob)))
}

resultados <- lapply(tamanos, simular_medias)

par(mfrow = c(1, 3))
for (i in seq_along(tamanos)) {
  hist(resultados[[i]], main = paste("n =", tamanos[i]), xlab = "Media muestral",
       col = "#4B8BC2", breaks = 20, xlim = c(80, 120))
}
par(mfrow = c(1, 1))
```

::: {.ficha-resultado}
Las tres distribuciones están centradas en 100 (la media poblacional no cambia), pero se **angostan** a medida que $n$ crece: con $n=50$ la media muestral varía mucho menos entre repeticiones que con $n=10$. Esto es consecuencia directa de que $\text{sd}(\bar{X}) = \sigma/\sqrt{n}$.
:::

### Ítem 36 — Distribución muestral de la diferencia de medias

**Enunciado:** dos versiones de un algoritmo tienen tiempos de ejecución $V_1\sim N(200,25^2)$ y $V_2\sim N(220,30^2)$. Simule la distribución muestral de la diferencia de medias con $n=40$ por grupo.

```{r}
set.seed(789)
n_muestra <- 40
mean_V1 <- 200; sd_V1 <- 25
mean_V2 <- 220; sd_V2 <- 30

diferencias <- replicate(1000,
  mean(rnorm(n_muestra, mean_V1, sd_V1)) - mean(rnorm(n_muestra, mean_V2, sd_V2))
)

hist(diferencias, main = "Distribución muestral de la diferencia de medias",
     xlab = "Diferencia de medias (V1 - V2)", col = "#FFB903", breaks = 25)
abline(v = mean_V1 - mean_V2, col = "#004B85", lwd = 2, lty = 2)
```

## Bloque 12 · Teorema Central del Límite

### Ítem 37 — TCL con tiempos de interacción no observados como normales

**Enunciado:** el tiempo de interacción de usuarios con un prototipo tiene $\mu=30$, $\sigma=10$ segundos. Tome muestras de tamaño 50 y muestre que la distribución de las medias muestrales se aproxima a una normal, aunque los datos individuales no lo sean.

```{r}
set.seed(123)
media_interaccion <- 30; sd_interaccion <- 10
n_muestra <- 50

medias_muestrales <- replicate(1000, mean(rnorm(n_muestra, media_interaccion, sd_interaccion)))
sd_teorica <- sd_interaccion / sqrt(n_muestra)

hist(medias_muestrales, breaks = 25, col = "#4B8BC2", probability = TRUE,
     main = "TCL: distribución de medias muestrales (n = 50)",
     xlab = "Media muestral")
curve(dnorm(x, mean = media_interaccion, sd = sd_teorica), add = TRUE, col = "#FFB903", lwd = 2)
abline(v = media_interaccion, col = "#004B85", lty = 2, lwd = 2)
```

::: {.callout-important}
## Por qué importa el TCL
El Teorema Central del Límite es la razón por la que casi todos los intervalos de confianza y pruebas de hipótesis "clásicas" (las que vienen en el Bloque 14 y 15) pueden usar la distribución normal como referencia, **sin importar la forma de la distribución original de los datos individuales** — siempre que el tamaño de muestra sea razonablemente grande.
:::

## Bloque 13 · Estimación puntual

### Ítem 38 — Estimación puntual de una media

**Enunciado:** un ingeniero necesita estimar la conductividad térmica media de un material. Genere una muestra de 500 datos y calcule la media muestral como estimación puntual.

```{r}
set.seed(42)
muestras <- rnorm(500, mean = 15, sd = 0.3)
mean(muestras)
```

### Ítem 39 — Estimación de una proporción y efecto del tamaño de muestra

**Enunciado:** estime la tasa de fallos de un componente electrónico (50 fallos observados en un lote) para distintos tamaños de muestra, y observe el efecto del tamaño de muestra sobre la precisión de la estimación.

```{r}
set.seed(123)
n_fallos_total <- 50
tamanos <- c(50, 100, 200, 500)

simular_tasa <- function(n_componentes, n_sim = 1000) {
  replicate(n_sim, {
    n_fallos <- rbinom(1, size = n_componentes, prob = n_fallos_total / (n_componentes + n_fallos_total))
    n_fallos / n_componentes
  })
}

resultados <- lapply(tamanos, simular_tasa)

par(mfrow = c(2, 2), mar = c(4, 4, 2, 1))
for (i in seq_along(tamanos)) {
  hist(resultados[[i]], main = paste("n =", tamanos[i]), xlab = "Proporción de fallos",
       col = "#4B8BC2", breaks = 20, xlim = c(0, 0.6))
}
par(mfrow = c(1, 1))
```

::: {.ficha-resultado}
Con $n$ pequeño (50), la proporción estimada varía muchísimo entre repeticiones y suele sobreestimar la tasa real; con $n=500$, las estimaciones se concentran de forma mucho más ajustada alrededor del valor verdadero. Ilustra por qué el tamaño de muestra es la palanca más directa para reducir el error de estimación.
:::

## Bloque 14 · Estimación por intervalos

### Ítem 40 — Intervalo de confianza del 95% para una media

**Enunciado:** una muestra de 120 estudiantes reporta un tiempo promedio de trabajo independiente de 15 horas/semana, con desviación estándar 3 horas. Calcule el intervalo de confianza del 95% para la media poblacional.

```{r}
media_muestral <- 15; sd_muestral <- 3; n <- 120
confianza <- 0.95

SE <- sd_muestral / sqrt(n)
valor_critico <- qnorm(1 - (1 - confianza) / 2)
margen_error <- valor_critico * SE

c(inferior = media_muestral - margen_error, superior = media_muestral + margen_error)
```

::: {.callout-tip}
## 💡 Truco de interpretación
La estructura **estimación ± (valor crítico × error estándar)** es la misma para casi cualquier intervalo de confianza clásico — solo cambian el valor crítico (normal, t, etc.) y la fórmula del error estándar según qué parámetro se está estimando. [Ver más trucos →](../recursos.qmd)
:::

### Ítem 41 — Intervalo de confianza del 95% para una proporción (Wilson)

**Enunciado:** de una muestra de 300 estudiantes, 60% tienen empleo de medio tiempo. Calcule el intervalo de confianza del 95% para la proporción poblacional, usando el método de Wilson.

```{r}
proporcion <- 0.60
n <- 300

# prop.test() viene en el paquete `stats` (base R, no requiere instalar nada)
# y calcula el intervalo de Wilson cuando correct = FALSE
prop.test(n * proporcion, n, correct = FALSE)$conf.int
```

::: {.callout-important}
## Nota de compatibilidad
La solución oficial del laboratorio usa `Hmisc::binconf(..., method = "wilson")`, pero `Hmisc` **no viene instalado por defecto** en R/RStudio — hay que instalarlo aparte (`install.packages("Hmisc")`), y en algunos entornos (como Posit Cloud gratuito) la instalación puede fallar o tardar mucho por sus dependencias. `prop.test()` calcula exactamente el mismo intervalo de Wilson (verificado: da el mismo resultado, 0.544 a 0.654) sin depender de ningún paquete externo — viene incluido en el paquete `stats`, que R carga automáticamente al iniciar. Si en algún momento necesitas `Hmisc` específicamente, instálalo con `install.packages("Hmisc")` antes de tu primer `library(Hmisc)`.
:::

::: {.callout-note}
## ¿Por qué Wilson y no la fórmula clásica?
El método clásico ($\hat{p}\pm z\sqrt{\hat{p}(1-\hat{p})/n}$) puede dar intervalos mal calibrados cuando $\hat{p}$ está cerca de 0 o 1, o con $n$ moderado. Wilson corrige ese problema y es el método que recomiendan la mayoría de paquetes estadísticos modernos como opción por defecto.
:::

## Bloque 15 · Pruebas de hipótesis

### Ítem 42 — Prueba t: ¿son distintos dos algoritmos?

**Enunciado:** se comparan dos algoritmos de interacción midiendo su tiempo de respuesta ($A\sim N(55,15^2)$, $B\sim N(50,5^2)$, 1000 usuarios cada uno). Plantee el contraste de hipótesis y concluya.

::: {.panel-tabset}

## Hipótesis
$H_0: \mu_A = \mu_B$ vs. $H_1: \mu_A \ne \mu_B$ (contraste bilateral). El estadístico de prueba sigue una distribución t de Student (Welch, porque no se asume igualdad de varianzas).

## Código y conclusión

```{r}
set.seed(42)
n_A <- 1000; n_B <- 1000
tiempos_A <- rnorm(n_A, mean = 55, sd = 15)
tiempos_B <- rnorm(n_B, mean = 50, sd = 5)

t.test(tiempos_A, tiempos_B)
```

Con un p-valor prácticamente cero (< 2.2e-16), se **rechaza $H_0$**: hay evidencia estadística muy fuerte de que los tiempos de respuesta promedio de los dos algoritmos son distintos. El intervalo de confianza de la diferencia (aprox. 3.7 a 5.6) tampoco incluye el cero, lo cual es consistente con el rechazo.

:::

### Ítem 43 — Comparando varianzas y medias: instrumento nuevo vs. estándar

**Enunciado:** se comparan mediciones de un instrumento nuevo ($\mu=0.07$, $\sigma=0.05$) contra uno estándar ($\mu=0.08$, $\sigma=0.010$), 100 mediciones cada uno. Evalúe si difieren en varianza y en media.

```{r}
set.seed(42)
n <- 100
nuevo <- rnorm(n, mean = 0.07, sd = 0.05)
estandar <- rnorm(n, mean = 0.08, sd = 0.010)

var.test(nuevo, estandar)
t.test(nuevo, estandar)
```

::: {.ficha-resultado}
La prueba F de varianzas da un p-valor prácticamente cero: el instrumento nuevo es **significativamente más disperso** (menos preciso) que el estándar — su desviación estándar real (0.05) es 5 veces mayor. Sin embargo, la prueba t sobre las medias da p ≈ 0.16: **no hay evidencia suficiente para decir que difieran en promedio**. Es un buen ejemplo de que "distinto en precisión" y "distinto en promedio" son preguntas independientes — un instrumento puede ser igual de "centrado" pero mucho más ruidoso.
:::

::: {.callout-tip}
## 💡 Truco de interpretación
No confundas "no rechazar $H_0$" con "demostrar que $H_0$ es cierta". Un p-valor de 0.16 en la prueba t solo dice que los datos no dan evidencia suficiente para descartar medias iguales — no prueba que las medias sean exactamente iguales. [Ver más trucos →](../recursos.qmd)
:::

---

# Laboratorio complementario · Ejercicios adicionales verificados

::: {.hero-motivacion}
## 📚 Material adicional de práctica

Estos ítems provienen de talleres y guías de ejercicios adicionales (Grupo B) — binomial, Poisson, funciones generadoras de momentos y casos nuevos de distribuciones conjuntas. Se seleccionó un subconjunto representativo de cada fuente (se omitieron variantes redundantes del mismo concepto), siguiendo el mismo criterio usado con el resto del laboratorio. Cada resultado numérico se verificó de forma independiente (Python) antes de incluirlo — ver Bloque 19 para un caso donde esa verificación encontró un error real en la fuente.
:::

## Bloque 16 · Binomial y Poisson: ejercicios adicionales

### Ítem 44 — Binomial: proporciones fijas y muestras grandes

**Enunciado:** tres escenarios con probabilidad de éxito fija y $n$ variable — (a) en un Internet Café hay al menos un computador disponible con probabilidad 0.75; de 16 visitas, ¿cuál es la probabilidad de que ocurra exactamente en 10?; (b) el 12% de los cepillos de dientes de una fábrica tiene cerdas firmes; de una muestra de 50, ¿cuál es la probabilidad de encontrar exactamente 6?; (c) un examen de opción múltiple de 15 preguntas se aprueba con al menos 10 aciertos — si un estudiante adivina al azar con $k$ opciones por pregunta, ¿qué $k$ mínimo hace que la probabilidad de aprobar por azar sea menor a 0.001?

```{r}
# (a) Internet café
dbinom(10, size = 16, prob = 0.75)

# (b) cepillos de dientes
dbinom(6, size = 50, prob = 0.12)

# (c) adivinar en un examen: P(X>=10) para distintos k
n_preguntas <- 15
aprobar_por_azar <- function(k) {
  p <- 1 / k
  1 - pbinom(9, size = n_preguntas, prob = p)
}
sapply(3:5, aprobar_por_azar)
```

::: {.callout-important}
## Corrección de rigor
La fuente original de este ejercicio (c) reportaba $P(X\ge10)\approx6.9\times10^{-3}$ para $k=3$ y $\approx1.27\times10^{-4}$ para $k=4$. Calculando de forma independiente (arriba, y confirmado sumando la fórmula binomial término a término) los valores correctos son $\approx8.50\times10^{-3}$ para $k=3$ y $\approx7.95\times10^{-4}$ para $k=4$ — ambos más altos que los reportados, aunque de un orden de magnitud comparable. La conclusión práctica de la fuente no cambia: $k=3$ sigue sin cumplir el umbral de 0.001 y $k=4$ sí lo cumple, por lo que $k=4$ sigue siendo la respuesta correcta — pero el número intermedio estaba mal y había que recalcularlo, no solo confiar en que la conclusión final "sonaba bien".
:::

### Ítem 45 — Poisson: eventos raros en un intervalo

**Enunciado:** tres escenarios de conteo de eventos raros — (a) el número de goles de dos equipos en un partido de hockey son Poisson independientes con medias 2.5 y 1.5; ¿cuál es la probabilidad de que el total de goles sea a lo sumo 3?; (b) un corrector de estilo encuentra errores a una tasa de 0.09 por página; en un documento de 50 páginas, ¿cuál es la probabilidad de encontrar 3 o más errores?; (c) un catálogo tiene una tasa de defectos del 5%; en una muestra de 100 artículos (aproximando la binomial con Poisson), ¿cuál es la probabilidad de encontrar a lo sumo 10 defectuosos?

```{r}
# (a) suma de dos Poisson independientes: Pois(2.5) + Pois(1.5) = Pois(4)
ppois(3, lambda = 2.5 + 1.5)

# (b) errores por documento: lambda = 50 paginas * 0.09 errores/pagina
lambda_doc <- 50 * 0.09
1 - ppois(2, lambda = lambda_doc)

# (c) aproximacion Binomial(100, 0.05) por Poisson(5)
ppois(10, lambda = 100 * 0.05)
```

::: {.callout-note}
## Propiedad usada en (a)
La suma de Poisson independientes también es Poisson, con parámetro igual a la suma de las tasas — es la misma propiedad que usa el Ítem 26 para la convergencia Binomial→Poisson, y se puede demostrar formalmente con funciones generadoras de momentos (ver Bloque 17, Ítem 47).
:::

## Bloque 17 · Funciones generadoras de momentos (FGM)

::: {.hero-motivacion}
## 🧮 Una "huella digital" para cada distribución

La función generadora de momentos $m_X(t)=E(e^{tX})$ empaqueta todos los momentos de una variable aleatoria ($E[X]$, $E[X^2]$, ...) en una sola expresión, y tiene una propiedad clave: si dos variables tienen la misma FGM, tienen la misma distribución. Es la herramienta que permite, por ejemplo, demostrar que la suma de Poisson independientes es Poisson (Ítem 45) sin tener que enumerar combinaciones.
:::

### Ítem 46 — Reconstruir una distribución a partir de su FGM

**Enunciado:** un dado de 4 caras (valores 1 a 4, equiprobables) tiene función de probabilidad conocida. (a) Encuentre su FGM. (b) A partir de $m_X'(0)$ y $m_X''(0)$, calcule $E[X]$, $E[X^2]$ y $\text{Var}(X)$.

```{r}
# Verificación simbólica no está disponible en R base sin paquetes adicionales,
# así que verificamos las derivadas evaluadas en t=0 por simulación y por fórmula directa
valores <- 1:4
prob <- rep(1/4, 4)

# E[X] y E[X^2] directos (equivalen a m'(0) y m''(0))
E_X  <- sum(valores * prob)
E_X2 <- sum(valores^2 * prob)
var_X <- E_X2 - E_X^2

c(E_X = E_X, E_X2 = E_X2, Var_X = var_X)
```

::: {.ficha-resultado}
$E[X]=2.5$, $E[X^2]=7.5$, $\text{Var}(X)=1.25$ — los mismos valores que se obtienen derivando $m_X(t)=\frac{1}{4}(e^t+e^{2t}+e^{3t}+e^{4t})$ dos veces y evaluando en $t=0$. La FGM no es más que una forma compacta de "empacar" estos cálculos: derivar y evaluar en 0 siempre reproduce $E[X^k]$.
:::

### Ítem 47 — FGM de una suma de variables independientes

**Enunciado:** si $X$ y $Y$ son independientes con $m_X(t)=\frac{1}{1-5t}$ y $m_Y(t)=\frac{1}{(1-5t)^2}$ (ambas exponenciales tipo Gamma), la FGM de la suma es el producto $m_{X+Y}(t)=m_X(t)\cdot m_Y(t)$. Verifique que $E[(X+Y)^2]=300$.

```{r}
# m_{X+Y}(t) = 1 / (1-5t)^3  -> es la FGM de una Gamma(forma = k = 3, escala = theta = 5)
# Para una Gamma(k, escala=theta): E[W] = k*theta, Var(W) = k*theta^2
k <- 3; theta <- 5
E_W  <- k * theta
Var_W <- k * theta^2
E_W2 <- Var_W + E_W^2
c(E_W = E_W, Var_W = Var_W, E_W2 = E_W2)
```

::: {.callout-tip}
## 💡 Por qué importa
Sumar FGMs (multiplicándolas, porque $m_{X+Y}=m_X\cdot m_Y$ cuando hay independencia) evita tener que encontrar la distribución de $X+Y$ por convolución. Es exactamente el mismo principio detrás del Ítem 45(a): $\text{Pois}(\lambda_1)+\text{Pois}(\lambda_2)=\text{Pois}(\lambda_1+\lambda_2)$ porque sus FGMs, al multiplicarse, dan la FGM de una Poisson con parámetro $\lambda_1+\lambda_2$. **Advertencia:** esta propiedad de "cerradura bajo sumas" no es automática para cualquier familia — por ejemplo, la suma de dos exponenciales independientes **no** es exponencial (su FGM producto no tiene la forma $\frac{\lambda}{\lambda-t}$ de una exponencial), aunque sí es Gamma. [Ver más trucos →](../recursos.qmd)
:::

## Bloque 18 · Distribuciones conjuntas: casos adicionales

### Ítem 48 — Deducibles de seguro: conjunta, covarianza e independencia

**Enunciado:** una aseguradora modela conjuntamente el deducible de una póliza de auto ($X\in\{1,2,3\}$, en unidades de \$100) y de vivienda ($Y\in\{1,2\}$) con la matriz de probabilidad conjunta:

$$P(X=x,Y=y) = \begin{pmatrix} 0.20 & 0.10 \\ 0.15 & 0.25 \\ 0.10 & 0.20 \end{pmatrix}$$

Encuentre las marginales, $E[X]$, $E[Y]$, $\text{Cov}(X,Y)$, y determine si son independientes.

```{r}
P <- matrix(c(0.20, 0.10,
              0.15, 0.25,
              0.10, 0.20), nrow = 3, byrow = TRUE,
            dimnames = list(X = 1:3, Y = 1:2))
P

marginal_X <- rowSums(P); marginal_X
marginal_Y <- colSums(P); marginal_Y

E_X <- sum(as.numeric(rownames(P)) * marginal_X)
E_Y <- sum(as.numeric(colnames(P)) * marginal_Y)

E_XY <- sum(outer(as.numeric(rownames(P)), as.numeric(colnames(P))) * P)
Cov_XY <- E_XY - E_X * E_Y
c(E_X = E_X, E_Y = E_Y, E_XY = E_XY, Cov_XY = Cov_XY)

# Independencia: comparar la conjunta contra el producto de marginales
producto_marginales <- outer(marginal_X, marginal_Y)
all.equal(as.matrix(P), producto_marginales, check.attributes = FALSE)
```

::: {.ficha-resultado}
$E[X]=2$, $E[Y]=1.55$, $\text{Cov}(X,Y)=0.10$: covarianza positiva pero pequeña. Al comparar la celda $(X{=}1,Y{=}1)$: $P(X{=}1,Y{=}1)=0.20$ mientras que $P_X(1)\cdot P_Y(1)=0.30\times0.45=0.135$ — no coinciden, así que **no son independientes**, consistente con una covarianza distinta de cero.
:::

### Ítem 49 — Cuatro monedas: extensión del caso de 3 monedas

**Enunciado:** se lanzan 4 monedas balanceadas (en vez de 3, como en el Ítem 29). $Y_1$ = número de caras. $Y_2$ = ganancia de una apuesta: \$2 si la primera cara sale en el tiro 1, \$3/\$4/\$5 si sale en el tiro 2/3/4, y $-\$2$ si no sale ninguna cara. Encuentre la conjunta, la marginal de $Y_2$, $P(Y_1{=}4\mid Y_2{=}2)$, y determine si $Y_1,Y_2$ son independientes.

```{r}
monedas4 <- expand.grid(t1 = c("C","S"), t2 = c("C","S"), t3 = c("C","S"), t4 = c("C","S"))
monedas4$Y1 <- rowSums(monedas4[, 1:4] == "C")
monedas4$Y2 <- apply(monedas4[, 1:4], 1, function(fila) {
  pos <- which(fila == "C")
  if (length(pos) == 0) return(-2)
  1 + min(pos)
})

prob_matrix4 <- table(monedas4$Y1, monedas4$Y2) / nrow(monedas4)
prob_matrix4

marginal_Y2_4 <- colSums(prob_matrix4)
marginal_Y2_4

p_Y1_4_dado_Y2_2 <- prob_matrix4["4", "2"] / marginal_Y2_4["2"]
p_Y1_4_dado_Y2_2

# Independencia: (Y1=4, Y2=2)
marginal_Y1_4 <- rowSums(prob_matrix4)
p_conjunta <- prob_matrix4["4", "2"]
p_producto <- marginal_Y1_4["4"] * marginal_Y2_4["2"]
c(conjunta = p_conjunta, producto_marginales = p_producto)
```

::: {.ficha-resultado}
$P(Y_1{=}4\mid Y_2{=}2)=1/8=0.125$ y $E[Y_2]=39/16=2.4375$. Para $(Y_1{=}4,Y_2{=}2)$: la conjunta es $1/16$ pero el producto de marginales es $\frac{1}{16}\times\frac{8}{16}=\frac{1}{32}$ — no coinciden, así que tampoco aquí son independientes, igual que en el caso de 3 monedas del Ítem 29. Construir la tabla **enumerando los 16 resultados** (en vez de una fórmula cerrada escrita de memoria) es lo que evita el tipo de error ya documentado en los Ítems 29 y 30.
:::

## Bloque 19 · Taller Grupo B: el dataset `pressure`

::: {.hero-motivacion}
## 🌡️ La misma estructura del Taller 1, con otros datos

Este taller (Grupo B) usa el dataset `pressure`, incluido en R base — 19 mediciones de la presión de vapor del mercurio a distintas temperaturas —, en vez del dataset de energía renovable. Es una buena forma de practicar los mismos conceptos del Laboratorio 1 con datos distintos.
:::

### Ítem 50 — Frecuencias de `temperature` tratada como niveles

**Enunciado:** aunque `temperature` es numérica, trátela como niveles de un experimento. Calcule la tabla de frecuencias absolutas y relativas, y grafíquela con un diagrama de barras y un diagrama de puntos (`dotchart`).

::: {.panel-tabset}

## Con R base

```{r}
data(pressure)
table(pressure$temperature)
prop.table(table(pressure$temperature))
```

```{r}
#| layout-ncol: 2
barplot(table(pressure$temperature), col = "#004B85", border = "white",
        main = "Niveles de temperature", xlab = "Temperatura", ylab = "Frecuencia")
dotchart(pressure$temperature, main = "Dot chart de temperature",
         pch = 19, color = "#004B85")
```

## Con `tidyverse`

```{r}
#| message: false
library(tidyverse)

pressure |>
  count(temperature, name = "Frec_absoluta") |>
  mutate(Frec_relativa = round(Frec_absoluta / sum(Frec_absoluta), 3))
```

:::

::: {.callout-note}
## Resultado esperado
Como `temperature` en este dataset no tiene valores repetidos, cada nivel aparece exactamente una vez: la tabla de frecuencias es perfectamente uniforme (frecuencia relativa $1/19$ para cada nivel), y por eso la pregunta "¿elegir una observación al azar?" del taller original tiene una respuesta directa: cualquier temperatura es igual de probable de salir seleccionada.
:::

### Ítem 51 — Tendencia central, dispersión y forma de `pressure`

**Enunciado:** calcule las medidas de tendencia central y dispersión de la variable `pressure` (presión de vapor). Genere un histograma y un diagrama de caja, y calcule el percentil 75 y el coeficiente de variación.

```{r}
resumen_presion <- list(
  media    = mean(pressure$pressure),
  mediana  = median(pressure$pressure),
  sd       = sd(pressure$pressure),
  rango    = diff(range(pressure$pressure)),
  p75      = quantile(pressure$pressure, 0.75),
  cv       = sd(pressure$pressure) / mean(pressure$pressure) * 100
)
resumen_presion
```

```{r}
#| layout-ncol: 2
hist(pressure$pressure, col = "#004B85", border = "white",
     main = "Histograma de pressure", xlab = "Presión (mm Hg)")
boxplot(pressure$pressure, col = "#FFB903",
        main = "Boxplot de pressure", horizontal = TRUE)
```

::: {.ficha-resultado}
La presión de vapor del mercurio crece de forma exponencial con la temperatura (es la relación física real, no un artefacto de los datos), por lo que se espera una distribución **fuertemente sesgada a la derecha**: pocos valores altos (a temperaturas extremas) estiran la cola, la media queda por encima de la mediana, y el coeficiente de variación sale **alto** — corre el chunk para confirmar el valor exacto con tus propios datos, en vez de memorizar una cifra de este documento.
:::

::: {.callout-tip}
## 💡 Truco de interpretación
Cuando una relación física de fondo (aquí, la ecuación de Clausius-Clapeyron que gobierna la presión de vapor) es exponencial, **espera** asimetría en los datos — no es un error de medición ni una casualidad de la muestra. El truco de interpretación no es "¿por qué está sesgado?" sino "¿qué mecanismo físico explica el sesgo?". [Ver más trucos →](../recursos.qmd)
:::

### Ítem 52 — Preguntas de selección múltiple (con justificación)

**Enunciado:** para cada pregunta, justifique la respuesta correcta.

::: {.panel-tabset}

## Pregunta 1 — Precisión de dos procesos

Dos procesos A y B tienen la misma media (100Ω); A tiene desviación estándar 2Ω y B tiene 8Ω. Para minimizar componentes fuera de especificación, ¿cuál preferir?

**Respuesta: preferir A.** Con la misma media, una menor desviación estándar significa que las mediciones individuales se alejan menos del valor central — es decir, mayor precisión y consistencia. Un valor extremo ocasional en B (con 4 veces más dispersión) tiene mucha más probabilidad de caer fuera de especificación, aunque el promedio de B sea idéntico al de A.

## Pregunta 2 — Clasificación de variables

Un ingeniero clasifica "número de revoluciones" y "tiempo para alcanzar cierta temperatura". ¿Cuál es la clasificación correcta?

**Respuesta: revoluciones es discreta; tiempo es continua.** Las revoluciones se cuentan (números enteros, con saltos entre valores posibles); el tiempo es el resultado de una medición y puede tomar, en principio, cualquier valor dentro de un intervalo, limitado solo por la precisión del instrumento — la misma distinción que se trabajó en el Tema 1 del Módulo 1.

## Pregunta 3 — Media recortada

Un analista usa la "media recortada al 10%" para evitar que errores de registro muy altos o bajos distorsionen el resultado. ¿Cuál es el objetivo?

**Respuesta: generar un estimador robusto, no influenciado por los extremos.** Recortar el 10% superior e inferior antes de promediar es un punto intermedio entre la media (sensible a outliers) y la mediana (totalmente robusta) — mismo espíritu que el Ítem 12 (rango intercuartil e interpercentil) del Laboratorio 1.

## Pregunta 4 — Boxplot comparativo

En un boxplot comparativo, la Marca X tiene la caja más ancha que la Marca Y, con las mismas medianas. ¿Qué se concluye?

**Respuesta: la Marca Y es más confiable en consistencia (menor IQR).** Una caja más ancha significa un rango intercuartílico mayor — el 50% central de los datos está más disperso. Con medianas iguales, la diferencia no está en el "centro típico" sino en qué tan predecible es cada marca.

## Pregunta 5 — IQR vs. rango total

¿Cuál es la ventaja del rango intercuartílico (IQR) sobre el rango total (R) para describir precios de vivienda?

**Respuesta: el IQR ignora los precios extremos** (mansiones o propiedades en ruina) que distorsionarían la variabilidad típica del mercado. El rango total usa solo el máximo y el mínimo, así que un único valor atípico —en cualquiera de los dos extremos— puede inflarlo por completo; el IQR, al basarse en el 50% central, es una medida de dispersión mucho más **robusta** para este tipo de datos.

:::

## Bloque 20 · Indicadores epidemiológicos: razones, proporciones y tasas

::: {.hero-motivacion}
## 🏥 Cuando "dividir dos números" no siempre significa lo mismo

Razón, proporción y tasa se calculan todas dividiendo un número entre otro — pero no son intercambiables. Distinguirlas es clave en cualquier contexto de salud pública o epidemiología, donde un mismo cociente mal etiquetado puede llevar a una interpretación equivocada.
:::

### Ítem 53 — Razón y proporción

**Enunciado:** (a) una clínica con 500 camas de hospitalización tiene 83 médicos generales de piso — calcule e interprete la razón cama/médico. (b) en una población de 32,000 habitantes se diagnostican 1,789 pacientes con Infarto Agudo del Miocardio (IAM) — calcule la proporción en porcentaje y por cada 1,000 habitantes.

```{r}
# (a) Razón: numerador y denominador son conjuntos DISTINTOS (camas vs. médicos)
camas <- 500; medicos <- 83
razon_cama_medico <- camas / medicos
razon_cama_medico

# (b) Proporción: el numerador es UN SUBCONJUNTO del denominador (los IAM están dentro de la población)
iam <- 1789; poblacion <- 32000
proporcion_pct   <- iam / poblacion * 100
proporcion_x1000 <- iam / poblacion * 1000
c(porcentaje = round(proporcion_pct, 2), por_1000_hab = round(proporcion_x1000, 2))
```

::: {.callout-note}
## Razón vs. proporción: la diferencia que importa
En una **razón**, numerador y denominador son conjuntos distintos que no se solapan (camas y médicos son cosas diferentes). En una **proporción**, el numerador es un subconjunto del denominador (los 1,789 casos de IAM están *incluidos* en los 32,000 habitantes). Esta distinción determina, entre otras cosas, si el cociente puede superar 1 (una razón sí puede; una proporción, por definición, no).
:::

### Ítem 54 — Tasas de mortalidad (general y específica)

**Enunciado:** (a) en México durante 2010 fallecieron 93,000 personas por todas las causas, con una población de 16,598,074 — calcule la tasa de mortalidad general por 1,000 habitantes. (b) en una ciudad, en 2023 se registraron 345 defunciones por cáncer de próstata, con una población de 2,453,310 (1,210,425 hombres) — calcule la tasa específica por 100,000 hombres **en riesgo**.

```{r}
# (a) Tasa de mortalidad general
defunciones <- 93000; poblacion_mx <- 16598074
tasa_general <- defunciones / poblacion_mx * 1000
tasa_general

# (b) Tasa específica: el denominador es la población EN RIESGO (solo hombres), no la población total
defunciones_prostata <- 345; hombres <- 1210425
tasa_especifica <- defunciones_prostata / hombres * 100000
tasa_especifica
```

::: {.ficha-resultado}
La tasa de mortalidad general de México (2010) es de aproximadamente 5.6 fallecidos por cada 1,000 habitantes. En la tasa específica de próstata, el detalle que no se puede pasar por alto es el denominador: el cáncer de próstata solo puede afectar a hombres, así que la "población en riesgo" son los 1,210,425 hombres, **no** los 2,453,310 habitantes totales — usar la población total subestimaría la tasa real a la mitad, aproximadamente.
:::

::: {.callout-tip}
## 💡 Truco de interpretación
Antes de calcular cualquier tasa, pregúntate: **¿quién puede realmente experimentar el evento que estoy midiendo?** Esa es la población en riesgo, y es la que va en el denominador — no automáticamente "la población total" solo porque es el número más a la mano. [Ver más trucos →](../recursos.qmd)
:::

## Bloque 21 · Taller adicional: clasificación, recodificación y visualización

### Ítem 55 — Recodificar una variable continua en categórica (IMC saludable/no saludable)

**Enunciado:** a partir de la variable `bmi` (índice de masa corporal) de un dataset clínico, cree una variable categórica `"Saludable"` ($18.5\le\text{BMI}<25$) / `"No saludable"` (en cualquier otro caso), y grafique la distribución resultante.

```{r}
set.seed(7)
bmi <- round(rnorm(65, mean = 24, sd = 5), 1)  # simulación ilustrativa de 65 pacientes

healthy_bmi <- ifelse(bmi >= 18.5 & bmi < 25, 1, 0)
healthy_bmi_label <- factor(healthy_bmi, levels = c(0, 1),
                             labels = c("No saludable", "Saludable"))

table(healthy_bmi_label)

barplot(table(healthy_bmi_label), col = "skyblue", border = "white",
        xlab = "Índice de masa corporal", ylab = "Frecuencia",
        main = "Clasificación del IMC")
```

::: {.callout-note}
## Lo que deberías notar
`ifelse()` con dos condiciones (`bmi >= 18.5 & bmi < 25`) crea directamente la variable binaria (1/0); `factor()` con `labels` la convierte en las etiquetas legibles. Es exactamente el mismo patrón de dos líneas que se usó para recodificar `Hours per week` en el Tema 1 del Módulo 1 — la técnica de "continua → binaria con un umbral" se repite todo el tiempo en análisis aplicado.
:::

### Ítem 56 — Taller completo: hábitos de TV/streaming

**Enunciado:** con un dataset de hábitos de TV/streaming (`id`, `Tv Source`, `Hours per week`, `Binge Frequency`, `Sex`): (1) clasifique las 5 variables; (2) grafique las variables categóricas; (3) recodifique `Hours per week` en riesgo ($\ge20$ horas/semana) / no riesgo, con etiquetas `"yes"`/`"no"`; (4) grafique y comente la distribución de riesgo resultante.

```{r}
set.seed(3)
n <- 120
tv_data <- data.frame(
  id               = 1:n,
  Tv_Source        = sample(c("Netflix","HBO Max","Disney+","Prime Video"), n, replace = TRUE),
  Hours_per_week   = round(rgamma(n, shape = 4, scale = 5), 1),
  Binge_Frequency  = factor(sample(c("Nunca","A veces","Siempre"), n, replace = TRUE),
                             levels = c("Nunca","A veces","Siempre"), ordered = TRUE),
  Sex              = sample(c("F","M"), n, replace = TRUE)
)

# (3) Recodificación de horas semanales
tv_data$Hours_per_week_new <- ifelse(tv_data$Hours_per_week >= 20, 1, 0)
tv_data$Hours_per_week_new_label <- factor(tv_data$Hours_per_week_new,
                                            levels = c(0, 1), labels = c("no", "yes"))

# (4) Distribución de riesgo
barplot(table(tv_data$Hours_per_week_new_label),
        main = "Riesgo por consumo de TV/streaming (>= 20 hrs/semana)",
        xlab = "Riesgo", ylab = "Frecuencia de personas",
        col = c("green", "red"))
```

::: {.panel-tabset}

## Clasificación de las 5 variables

| Variable | Tipo |
|---|---|
| `id` | Cualitativa nominal (identificador) |
| `Tv Source` | Cualitativa nominal |
| `Hours per week` | Cuantitativa continua / de razón |
| `Binge Frequency` | Cualitativa **ordinal** (nunca < a veces < siempre) |
| `Sex` | Cualitativa nominal (binaria) |

## Variables categóricas graficadas

```{r}
#| layout-ncol: 3
barplot(table(tv_data$Tv_Source), col = "#004B85", border = "white",
        main = "Plataforma", las = 2, cex.names = 0.7)
barplot(table(tv_data$Binge_Frequency), col = "#FFB903", border = "white",
        main = "Frecuencia de maratón")
barplot(table(tv_data$Sex), col = "#4B8BC2", border = "white", main = "Sexo")
```

:::

::: {.callout-important}
## Sobre los datos de este ítem
Los valores de `Tv_Source`, `Hours_per_week`, `Binge_Frequency` y `Sex` se **simulan** aquí (con `set.seed()` para reproducibilidad) porque el dataset original de hábitos de TV/streaming no se subió como archivo a este curso — solo su estructura de columnas y el enunciado del taller. Si tienes el archivo real, reemplaza el bloque de simulación por `read.csv("tv_habits.csv")` (o el nombre real del archivo) y el resto del código funciona igual, porque opera sobre los nombres de columna, no sobre los valores simulados.
:::

---

## 🗂️ Cierre general · Los cinco laboratorios

::: {.card-lab}
- **Laboratorio 1 (descriptiva):** clasificar variables, resumir con medidas de tendencia central y dispersión, y usar medidas robustas basadas en cuantiles — la base evaluada en el Taller 1.
- **Laboratorio 2 (fenómenos aleatorios):** las reglas de probabilidad (adición, complemento, diferencia simétrica) y el paso de eventos sueltos a variables aleatorias, distribuciones discretas y continuas.
- **Laboratorio 3 (multivariada):** cuando dos variables aleatorias se relacionan — distribuciones conjuntas, marginales, condicionales, covarianza y funciones de variables aleatorias.
- **Laboratorio de Inferencia:** el puente entre una muestra y la población — distribuciones muestrales, Teorema Central del Límite, estimación puntual e intervalos de confianza, y pruebas de hipótesis.
- **Laboratorio complementario:** ejercicios adicionales de binomial y Poisson, una introducción a las funciones generadoras de momentos (FGM), casos nuevos de distribuciones conjuntas, un taller Grupo B con el dataset `pressure`, indicadores epidemiológicos (razones, proporciones, tasas), y un taller de clasificación/recodificación de variables.
- A lo largo de todos los laboratorios encontrarás varios **callouts de corrección de rigor** — errores reales de las soluciones oficiales, verificados de forma independiente y documentados como lección, no escondidos.
:::

::: {.callout-important}
## Sobre el Taller 1
El Laboratorio 1 (Bloques 0-2, Ítems 1-12) sigue la misma estructura de preguntas que se evalúa en el Taller 1 (20% de la nota, según el programa del curso). Practica cada ítem por tu cuenta antes de consultar la solución oficial.
:::
