---
title: "Laboratorio integrador · Producción mundial de energía renovable"
---

::: {.hero-motivacion}
## ⚡ Laboratorio 1 — Coordinación de área Estadística

Este es el laboratorio real del curso (Semanas 2 y 3), con el dataset oficial `BaseLaboratorio1.csv`: producción anual de energía solar, eólica, hidráulica y otras renovables, en 10 países, entre 2000 y 2023 (240 observaciones). Es el mismo laboratorio que resolverás para el Taller 1.
:::

::: {.callout-note}
## Antes de empezar
Descarga [`BaseLaboratorio1.csv`](data/BaseLaboratorio1.csv) y súbelo a tu proyecto de Posit Cloud, o usa la ruta relativa `data/BaseLaboratorio1.csv` si trabajas dentro de este mismo repositorio.
:::

---

# Bloque 1 · Exploración y clasificación de variables

## Ítem 1 — Cargar y explorar

**Enunciado:** cargue el archivo `BaseLaboratorio1.csv`, asígnelo al objeto `datos`, e imprima las primeras seis filas.

::: {.ficha-prediccion}
Antes de correr nada: ¿cuántas columnas esperas que tenga este dataset, sabiendo que registra 4 tipos de energía por país y año?
:::

```{r}
datos <- read.csv("data/BaseLaboratorio1.csv")
head(datos)
```

## Ítem 2 — Estructura de los datos

```{r}
str(datos)
```

## Ítem 3 — Clasificar las variables

**Enunciado:** clasifique las variables entre categóricas y cuantitativas. Para las categóricas, diga si son nominales u ordinales; para las cuantitativas, si son discretas o continuas.

::: {.panel-tabset}

## Tu turno
Antes de ver la solución oficial, clasifica cada una de las 7 columnas usando lo aprendido en el Tema 1.

## Solución oficial
El dataset tiene 7 variables. Dos son categóricas: **Year** y **Country**; el resto son cuantitativas continuas, asociadas a la producción anual de energía: **SolarEnergy, WindEnergy, HydroEnergy, OtherRenewableEnergy, TotalRenewableEnergy**. Hay 240 registros: 24 por país (10 países × 24 años, del 2000 al 2023).

**Nota de rigor:** `Year` se guarda como `int` en R, pero estadísticamente es más apropiado tratarla como variable ordinal (o incluso como índice temporal) que como cuantitativa de razón — no tiene sentido, por ejemplo, promediar años. `Country` es claramente nominal: no hay orden natural entre países.
:::

## Ítem 4 — Frecuencias de las variables categóricas

**Enunciado:** para las variables cualitativas, presente la distribución de frecuencias (absoluta, relativa, porcentual) y comente los resultados.

```{r}
table(datos$Country)
prop.table(table(datos$Country)) * 100
```

::: {.callout-note}
## Resultado esperado
Cada país tiene exactamente 24 observaciones (uno por cada año de 2000 a 2023), por lo que la distribución es perfectamente uniforme: 10% para cada uno de los 10 países.
:::

## Ítem 5 — Gráfica circular con `tidyverse`

```{r}
library(tidyverse)
ggplot(datos, aes(x = Year, fill = Country)) +
  geom_bar(width = 1) +
  coord_polar("y") +
  labs(title = "Distribución de observaciones por país y año")
```

::: {.callout-tip}
## 💡 Truco de interpretación
Este gráfico circular en particular es un buen ejemplo de **cuándo NO usar pastel**: con 10 países y 24 años, hay demasiadas rebanadas para comparar visualmente algo útil — ilustra bien la advertencia del Tema 2. [Ver más trucos →](../recursos.qmd)
:::

## Ítem 6 — Comparar distribuciones de tres tipos de energía

```{r}
#| layout-ncol: 3
hist(datos$SolarEnergy, main = "SolarEnergy", col = "#004B85", border = "white")
hist(datos$WindEnergy, main = "WindEnergy", col = "#FFB903", border = "white")
hist(datos$HydroEnergy, main = "HydroEnergy", col = "#4B8BC2", border = "white")
```

## Ítem 7 — Histogramas comparados por país (ggplot2)

```{r}
ggplot(datos, aes(x = SolarEnergy, color = Country)) +
  geom_histogram(fill = "white", alpha = 0.5, position = "identity") +
  theme_bw() + xlab("Energía Solar") + ylab("Frecuencia")
```

---

# Bloque 2 · Indicadores numéricos de estadística descriptiva

## Ítem 8 — Ubicar la media en el histograma

**Enunciado:** a partir del histograma de frecuencias absolutas, identifique el intervalo de clase en el que se encuentra la media de `SolarEnergy`.

```{r}
G1 <- ggplot(datos, aes(x = SolarEnergy)) +
  geom_histogram(position = "identity", color = "gray") +
  theme_bw() + xlab("Energía Solar") + ylab("Frecuencia")

G1 + geom_vline(aes(xintercept = mean(SolarEnergy)),
                 color = "#004B85", linetype = "dashed", linewidth = 1)
```

## Ítem 9 — Media y mediana de las tres variables principales

**Enunciado:** determine el promedio y la mediana de `SolarEnergy`, `WindEnergy`, `HydroEnergy`. ¿Qué puede concluir sobre la forma de la distribución?

```{r}
apply(datos[, 3:5], 2, mean)
apply(datos[, 3:5], 2, median)
```

::: {.callout-important}
## Interpretación (conecta con el Tema 4)
Si la media es mayor que la mediana en una variable, hay indicio de asimetría positiva. Compara los dos vectores de resultados: ¿en cuál de las tres variables la media supera claramente a la mediana? Esa es la que tiene la cola más pesada hacia la derecha.
:::

## Ítem 10 — Intervalo a dos desviaciones estándar

**Enunciado:** determine el intervalo a dos desviaciones estándar del promedio para `WindEnergy`. Interprete.

```{r}
intervalo <- c(mean(datos$WindEnergy) - 2 * sd(datos$WindEnergy),
               mean(datos$WindEnergy) + 2 * sd(datos$WindEnergy))
intervalo
```

## Ítem 11 — Coeficiente de variación

**Enunciado:** calcule el coeficiente de variación para `SolarEnergy`, `WindEnergy`, `HydroEnergy`, `OtherRenewableEnergy`. ¿Qué puede concluir?

```{r}
sapply(datos[, 3:6], function(x) sd(x) / mean(x))
```

::: {.callout-note}
## Interpretación
Compara los cuatro coeficientes de variación: la fuente con el CV más alto es, en términos **relativos** (no en unidades absolutas), la más variable entre países y años. Nota que `TotalRenewableEnergy` no aparece aquí — al sumar las cuatro fuentes, la variabilidad relativa tiende a "promediarse" y suele quedar más baja que la de cada fuente individual (puedes verificarlo agregando esa columna al `sapply()` de arriba).
:::

::: {.callout-important}
## Corrección de una atribución errónea
Una versión anterior de este material citaba de memoria un valor de CV para `WindEnergy` que en realidad correspondía a `OtherRenewableEnergy` en la tabla original del laboratorio (ambos están cerca de 0.45, lo cual facilitó el error). La lección: **cuando tengas los datos reales disponibles, como aquí, calcula el número tú mismo en vez de citarlo de memoria** — es exactamente el tipo de error que se evita ejecutando el código en vez de solo leyendo un resultado reportado en otro lado.
:::

## Ítem 12 — Rango intercuartil, interdecil e interpercentil

**Enunciado:** para `TotalRenewableEnergy`, calcule:
- Rango intercuartil: $RIQ = P_{75} - P_{25}$
- Rango interdecil: $RID = P_{90} - P_{10}$
- Rango interpercentil: $RIP = P_{99} - P_{1}$
- Sus respectivas "desviaciones": $RIQ/2$, $RID/8$, $RIP/98$

```{r}
RIQ <- quantile(datos$TotalRenewableEnergy, 0.75) - quantile(datos$TotalRenewableEnergy, 0.25)
RID <- quantile(datos$TotalRenewableEnergy, 0.90) - quantile(datos$TotalRenewableEnergy, 0.10)
RIP <- quantile(datos$TotalRenewableEnergy, 0.99) - quantile(datos$TotalRenewableEnergy, 0.01)

RIQ
RID
RIP

RIQ / 2   # desviación intercuartil
RID / 8   # desviación interdecil
RIP / 98  # desviación interpercentil
```

::: {.callout-tip}
## 💡 Truco de interpretación
Estas tres "desviaciones" son generalizaciones de la misma idea que el RIC del Tema 6, pero usando distintas proporciones centrales de los datos (50%, 80%, 98%). Todas son medidas de dispersión **robustas** frente a valores atípicos — a diferencia de la desviación estándar, que sí les da peso completo. [Ver más trucos →](../recursos.qmd)
:::

---

## 🗂️ Cierre del laboratorio

::: {.card-lab}
- La clasificación correcta de variables es la base de cualquier análisis descriptivo correcto — un error aquí invalida todo lo que sigue.
- Comparar media y mediana es la forma más rápida de detectar asimetría antes de graficar nada.
- El coeficiente de variación permite comparar la dispersión relativa entre las 4 fuentes de energía, aunque tengan escalas de producción distintas.
- Las medidas basadas en cuantiles (RIC, RID, RIP) son robustas ante atípicos — útiles cuando, como aquí, los datos vienen de países con economías y capacidades energéticas muy distintas entre sí.
:::

::: {.callout-important}
## Este es el Taller 1
Esta es la misma estructura de preguntas que se evalúa en el Taller 1 (20% de la nota, según el programa del curso). Practica cada ítem por tu cuenta antes de consultar la solución oficial de arriba.
:::
