---
title: "Práctica manual · Unidad 3 — Resueltos"
---

::: {.hero-motivacion}
## 📐 El mismo banco, con desarrollo completo

Resuelve primero en [Práctica manual · Unidad 3](ejercicios-manual-taller3.qmd) — esta página tiene el paso a paso y el código en R, sesión por sesión.
:::

---

# Sesión 12 · Distribución de probabilidad bivariada

### B1 — Tabla conjunta: eventos, marginales y la distribución de una suma

**Enunciado:** ver la tabla en la página de ejercicios. Calcula (a)-(d).

**Desarrollo teórico:** para (a) y (b), suma directamente las celdas que cumplen la condición. Para (d), enumera cada celda con probabilidad positiva, calcula $z=x+y$ para cada una, y agrupa las probabilidades por valor de $z$ repetido.

```{r}
X <- c(0, -1, -1, -2, -2, -2, -3, -3, -3, -3)
Y <- c(1,  1,  2,  1,  2,  3,  1,  2,  3,  4)
p <- rep(0.1, 10)

# (a) P(X>=-2, Y>=2)
sum(p[X >= -2 & Y >= 2])

# (b) P(X>=-2 o Y>=2)
sum(p[X >= -2 | Y >= 2])

# (c) Marginales
tapply(p, X, sum)
tapply(p, Y, sum)

# (d) Distribución de Z = X+Y
tapply(p, X + Y, sum)
```

**Resultado:** (a) $0.3$; (b) $0.9$; (c) marginales de $X$: $0.1,0.2,0.3,0.4$ para $0,-1,-2,-3$; de $Y$: $0.4,0.3,0.2,0.1$ para $1,2,3,4$; (d) $Z\in\{-2,-1,0,1\}$ con probabilidades $0.1,0.2,0.3,0.4$.

---

### B2 y B3 — Urna sin y con reemplazo

**Enunciado:** urna con 4 rojas, 5 negras, 2 azules; extraer 2 bolas. B2 sin reemplazo, B3 con reemplazo. Halla la distribución conjunta de $X$ (# rojas) y $Y$ (# negras), y $E(X)$, $E(Y)$.

**Desarrollo teórico (B2, sin reemplazo):** la distribución conjunta es hipergeométrica multivariada:

$$P(X=x,Y=y) = \frac{\binom{4}{x}\binom{5}{y}\binom{2}{2-x-y}}{\binom{11}{2}}$$

Para las medias, la fórmula hipergeométrica da directamente $E(X)=n\cdot\frac{K}{N}=2\cdot\frac{4}{11}$ y $E(Y)=2\cdot\frac{5}{11}$ — sin necesidad de sumar la tabla completa.

```{r}
# B2: sin reemplazo
tabla_sr <- matrix(0, nrow = 3, ncol = 3, dimnames = list(paste0("x=",0:2), paste0("y=",0:2)))
for (x in 0:2) for (y in 0:2) {
  z <- 2 - x - y
  if (z >= 0 && z <= 2) tabla_sr[x+1, y+1] <- choose(4,x)*choose(5,y)*choose(2,z) / choose(11,2)
}
tabla_sr

E_X_sr <- sum(sapply(0:2, function(x) x * sum(tabla_sr[x+1, ])))
E_Y_sr <- sum(sapply(0:2, function(y) y * sum(tabla_sr[, y+1])))
c(E_X = E_X_sr, "2*4/11" = 2*4/11, E_Y = E_Y_sr, "2*5/11" = 2*5/11)
```

**Desarrollo teórico (B3, con reemplazo):** ahora cada extracción es independiente, con $P(\text{roja})=4/11$, $P(\text{negra})=5/11$, $P(\text{azul})=2/11$ constantes — la distribución conjunta de $(X,Y)$ es multinomial con $n=2$.

```{r}
# B3: con reemplazo
pR <- 4/11; pN <- 5/11; pA <- 2/11
tabla_cr <- matrix(0, nrow = 3, ncol = 3, dimnames = list(paste0("x=",0:2), paste0("y=",0:2)))
for (x in 0:2) for (y in 0:2) {
  z <- 2 - x - y
  if (z >= 0) tabla_cr[x+1, y+1] <- factorial(2)/(factorial(x)*factorial(y)*factorial(z)) * pR^x * pN^y * pA^z
}
round(tabla_cr, 4)
```

::: {.ficha-resultado}
$E(X)=8/11\approx0.727$ y $E(Y)=10/11\approx0.909$ **coinciden** en ambos casos (con y sin reemplazo) — el valor esperado de una hipergeométrica y de la binomial correspondiente siempre coinciden. Pero las tablas completas sí difieren: sin reemplazo hay algo menos de dispersión en los extremos, porque las extracciones "compiten" por las bolas restantes; con reemplazo hay más masa en $(0,0)$ y $(2,0)$ que en la versión sin reemplazo (compáralas celda por celda).
:::

---

### B4 — Densidad conjunta en una banda diagonal

**Enunciado:** $f(x,y)=c$ para $0<x<4$, $y>0$, $(x-1)<y<(x+1)$.

**Desarrollo teórico:** el soporte es una banda diagonal, no un rectángulo — los límites de integración en $y$ dependen de $x$. Para $0<x<1$: como $x-1<0$, el límite inferior real es $y=0$ (por la restricción $y>0$), así que $y$ va de $0$ a $x+1$. Para $1\le x<4$: $y$ va de $x-1$ a $x+1$ (ancho constante 2).

```{r}
f <- function(x, y) 1 + 0*x + 0*y   # constante; el "+0*x+0*y" la vectoriza correctamente

y_inf <- function(x) pmax(0, x - 1)
y_sup <- function(x) x + 1

area_interna <- function(x) integrate(function(y) f(x, y), y_inf(x), y_sup(x))$value
area_total <- integrate(function(x) sapply(x, area_interna), 0, 4)$value
c_dens <- 1 / area_total   # "c_dens" para no chocar con la función c() de R
c_dens
```

```{r}
# (b) P(X<0.5, Y<0.5)
f_c <- function(x, y) c_dens + 0*x + 0*y
area_b <- integrate(function(x) sapply(x, function(xi)
  integrate(function(y) f_c(xi, y), y_inf(xi), pmin(y_sup(xi), 0.5))$value
), 0, 0.5)$value
area_b

# P(X<0.5)
p_X_menor_0.5 <- integrate(function(x) sapply(x, function(xi) c_dens * (y_sup(xi) - y_inf(xi))), 0, 0.5)$value
p_X_menor_0.5
```

```{r}
# (c) E(X), E(Y)
E_X <- integrate(function(x) sapply(x, function(xi)
  integrate(function(y) xi * f_c(xi, y), y_inf(xi), y_sup(xi))$value
), 0, 4)$value

E_Y <- integrate(function(x) sapply(x, function(xi)
  integrate(function(y) y * f_c(xi, y), y_inf(xi), y_sup(xi))$value
), 0, 4)$value

c(c_dens = c_dens, E_X = E_X, E_Y = E_Y)
```

**Resultado:** $c=2/15\approx0.1333$; $P(X<0.5,Y<0.5)=0.0333$; $P(X<0.5)=0.0833$; $E(X)\approx2.111$; $E(Y)\approx2.156$.

::: {.callout-tip}
## 💡 Truco de interpretación
Cuando el soporte no es un rectángulo, el primer paso siempre es identificar cómo cambian los límites de integración según la otra variable — aquí, la restricción $y>0$ "recorta" la banda para $x<1$. Dibujar la región en papel antes de integrar ahorra la mayoría de los errores en este tipo de problema. [Ver más trucos →](../recursos.qmd)
:::

---

# Sesión 13 · Distribución de probabilidad marginal y condicional

### M1 — Valor esperado condicional en un juego de urna

**Enunciado:** urna 5 rojas, 4 negras; extraer 2 sin reemplazo. $X$=fortuna (+2 por roja, −1 por negra), $Y$=1 si la primera es roja. Halla $E(X\mid Y)$ y úsalo para $E(X)$.

**Desarrollo teórico:** condicionar en $Y$ fija el resultado de la primera extracción, así que solo queda promediar sobre la segunda extracción (con la urna ya reducida).

```{r}
# E(X | Y=1): primera roja (+2), la urna queda con 4R, 4N (8 bolas) para la segunda
E_X_dado_Y1 <- 2 + (4/8 * 2 + 4/8 * (-1))

# E(X | Y=0): primera negra (-1), la urna queda con 5R, 3N (8 bolas) para la segunda
E_X_dado_Y0 <- -1 + (5/8 * 2 + 3/8 * (-1))

c(E_X_dado_Y1 = E_X_dado_Y1, E_X_dado_Y0 = E_X_dado_Y0)

# Ley de la esperanza total: E(X) = E(X|Y=1)P(Y=1) + E(X|Y=0)P(Y=0)
P_Y1 <- 5/9; P_Y0 <- 4/9
E_X <- E_X_dado_Y1 * P_Y1 + E_X_dado_Y0 * P_Y0
c(E_X = E_X, "4/3" = 4/3)
```

```{r}
# Verificacion por enumeracion exhaustiva de las 9*8=72 extracciones ordenadas posibles
es_roja <- function(i) i <= 5   # bolas 1-5 rojas, 6-9 negras
combos <- expand.grid(primera = 1:9, segunda = 1:9)
combos <- combos[combos$primera != combos$segunda, ]
combos$ganancia <- ifelse(es_roja(combos$primera), 2, -1) + ifelse(es_roja(combos$segunda), 2, -1)
mean(combos$ganancia)
```

**Resultado:** $E(X\mid Y=1)=2.5$, $E(X\mid Y=0)=-0.125$, $E(X)=4/3\approx1.333$ — confirmado también por enumeración exhaustiva de las 72 extracciones ordenadas igualmente probables.

---

### M2 — Ley de la esperanza total, versión simbólica

**Enunciado:** $X\sim\text{Bernoulli}(p)$; $E(Y\mid X=0)=1$, $E(Y\mid X=1)=2$. Halla $E(Y)$.

**Desarrollo teórico:** la ley de la esperanza total dice $E(Y)=E(Y\mid X=0)P(X=0)+E(Y\mid X=1)P(X=1)$. Con $P(X=0)=1-p$ y $P(X=1)=p$:

$$E(Y) = 1\cdot(1-p) + 2\cdot p = 1 - p + 2p = 1+p$$

```{r}
# Verificación numérica para un valor concreto de p
p <- 0.3
E_Y <- 1*(1-p) + 2*p
c(E_Y = E_Y, "1+p" = 1+p)
```

---

# Sesión 14 · Independencia y valor esperado de una función de variables aleatorias

### E1 — El contraejemplo clásico: independencia dos a dos ≠ independencia conjunta

**Enunciado:** $X,Y$ independientes, cada una $\pm1$ con probabilidad $\frac12$. $Z:=XY$. ¿Independientes dos a dos? ¿En conjunto?

**Desarrollo teórico:** hay 4 resultados igualmente probables para $(X,Y)$: $(1,1),(1,-1),(-1,1),(-1,-1)$, cada uno con probabilidad $\frac14$. $Z=XY$ toma el valor $1$ en $(1,1)$ y $(-1,-1)$, y $-1$ en los otros dos — así que $Z$ también es $\pm1$ con probabilidad $\frac12$ cada uno.

```{r}
resultados <- expand.grid(X = c(1,-1), Y = c(1,-1))
resultados$Z <- resultados$X * resultados$Y
resultados$p <- 0.25
resultados
```

```{r}
# Independencia dos a dos: comparar P(X=1,Z=1) con P(X=1)*P(Z=1)
p_X1Z1 <- sum(resultados$p[resultados$X==1 & resultados$Z==1])
p_X1 <- sum(resultados$p[resultados$X==1])
p_Z1 <- sum(resultados$p[resultados$Z==1])
c(conjunta = p_X1Z1, producto_marginales = p_X1 * p_Z1)
```

```{r}
# Independencia EN CONJUNTO: comparar P(X=1,Y=1,Z=1) con P(X=1)*P(Y=1)*P(Z=1)
p_XYZ <- sum(resultados$p[resultados$X==1 & resultados$Y==1 & resultados$Z==1])
p_Y1 <- sum(resultados$p[resultados$Y==1])
c(conjunta = p_XYZ, producto_tres_marginales = p_X1 * p_Y1 * p_Z1)
```

**Resultado:** (a) $P(X{=}1,Z{=}1)=0.25=P(X{=}1)P(Z{=}1)$ — son independientes dos a dos (lo mismo aplica a los otros pares, por simetría). (b) $P(X{=}1,Y{=}1,Z{=}1)=0.25\ne P(X{=}1)P(Y{=}1)P(Z{=}1)=0.125$ — **no** son independientes en conjunto.

::: {.callout-important}
## Por qué pasa esto
$Z$ está completamente **determinado** por $X$ y $Y$ juntos ($Z=XY$), así que una vez conoces $X$ y $Y$, ya sabes $Z$ con certeza — no hay ninguna aleatoriedad "extra" en $Z$ una vez fijos los otros dos. Esa dependencia estructural no se nota al mirar los pares por separado (cada par sigue pareciendo independiente), pero sí aparece en cuanto se consideran los tres a la vez. Es la razón por la que, en general, verificar independencia dos a dos **nunca** es suficiente para concluir independencia conjunta.
:::

---

### E2 — Manipulando covarianzas algebraicamente

**Enunciado:** $X,Y$ con media 0, varianza 1, covarianza $\rho$. $Z:=X-\rho Y$. Demuestra $\text{Cov}(Z,Y)=0$ y calcula $E(Z)$, $\text{Var}(Z)$.

**Desarrollo teórico:** usando la bilinealidad de la covarianza:

$$\text{Cov}(Z,Y) = \text{Cov}(X-\rho Y,\,Y) = \text{Cov}(X,Y) - \rho\,\text{Cov}(Y,Y) = \rho - \rho\cdot\text{Var}(Y) = \rho - \rho\cdot1 = 0 \qquad\blacksquare$$

$$E(Z) = E(X) - \rho E(Y) = 0 - \rho\cdot0 = 0$$

$$\text{Var}(Z) = \text{Var}(X) - 2\rho\,\text{Cov}(X,Y) + \rho^2\text{Var}(Y) = 1 - 2\rho\cdot\rho + \rho^2\cdot1 = 1-\rho^2$$

```{r}
# Verificación numérica simulando X,Y correlacionadas con rho=0.6
library(MASS)
rho <- 0.6
set.seed(1)
datos <- mvrnorm(200000, mu = c(0,0), Sigma = matrix(c(1,rho,rho,1), 2))
X <- datos[,1]; Y <- datos[,2]
Z <- X - rho*Y

c(Cov_ZY = cov(Z, Y), E_Z = mean(Z), Var_Z = var(Z), "1-rho^2" = 1 - rho^2)
```

**Resultado:** $\text{Cov}(Z,Y)\approx0$ (simulado), $E(Z)=0$, $\text{Var}(Z)=1-\rho^2=0.64$ — ambos confirmados por simulación.

::: {.callout-tip}
## 💡 Truco de interpretación
$Z=X-\rho Y$ es, literalmente, "la parte de $X$ que no se puede explicar linealmente con $Y$" — el residuo de una regresión simple. Que quede sin correlación con $Y$ es la propiedad que define ese residuo: ya se le quitó a $X$ toda la parte relacionada con $Y$. [Ver más trucos →](../recursos.qmd)
:::

---

### E3 — Cuando no hace falta sumar nada

**Enunciado:** $(X,Y,Z)$ uniforme sobre las 6 permutaciones de $(1,2,3)$. Calcula $E(X+Y+Z)$ y $E(XYZ)$.

**Desarrollo teórico:** en cada una de las 6 permutaciones, $\{X,Y,Z\}=\{1,2,3\}$ en algún orden — así que $X+Y+Z=1+2+3=6$ y $XYZ=1\times2\times3=6$ **siempre**, sin importar cuál permutación salió. El valor esperado de una variable que es constante (no varía entre resultados) es simplemente esa constante — no hace falta ponderar por probabilidades.

```{r}
permutaciones <- list(c(1,2,3), c(2,1,3), c(3,2,1), c(1,3,2), c(2,3,1), c(3,1,2))

sumas <- sapply(permutaciones, sum)
productos <- sapply(permutaciones, prod)

c(sumas_por_permutacion = list(sumas), E_suma = mean(sumas))
c(productos_por_permutacion = list(productos), E_producto = mean(productos))
```

**Resultado:** $E(X+Y+Z)=6$ y $E(XYZ)=6$ — confirmado: las 6 permutaciones dan exactamente 6 en ambos casos, así que promediar 6 seises sigue dando 6.

---

# Sesión 15 · Pruebas de hipótesis e intervalos de confianza

### H1 — Prueba Z de dos extremos, con cálculo de β

**Enunciado:** punto de fusión de aceite hidrogenado, $n=16$, $\bar x=94.32$, $\sigma=1.20$ conocida. (a) Prueba $H_0:\mu=95$ contra $H_a:\mu\ne95$, $\alpha=0.01$. (b) $\beta(94)$ aproximado.

```{r}
n <- 16; sigma <- 1.20; xbar <- 94.32; mu0 <- 95; alpha <- 0.01

z <- (xbar - mu0) / (sigma / sqrt(n))
z_critico <- qnorm(1 - alpha/2)
c(z = z, z_critico = z_critico, rechaza = abs(z) >= z_critico)
```

```{r}
# (b) beta(94): probabilidad de NO rechazar H0 cuando el valor real es mu=94
mu_real <- 94
sigma_xbar <- sigma / sqrt(n)
beta <- pnorm(z_critico - (mu_real - mu0)/sigma_xbar) - pnorm(-z_critico - (mu_real - mu0)/sigma_xbar)
beta
```

**Resultado:** $z=-2.267$; como $|z|=2.267<z_{0.005}=2.576$, **no se rechaza** $H_0$ al nivel 0.01. $\beta(94)\approx0.224$: incluso si el verdadero punto de fusión fuera 94 (una desviación real de 1 grado respecto al valor nulo), hay 22% de probabilidad de no detectarlo con esta muestra.

---

### H2 — Prueba de extremo inferior con datos tipo MINITAB

**Enunciado:** focos, duración anunciada 750 h. $n=50$, $\bar x=738.44$, $s=38.20$. ¿Hay evidencia de que la duración real es menor?

**Desarrollo teórico:** el contexto ("el cliente actuará solo si se demuestra que la duración es menor") indica una prueba de **extremo inferior**: $H_0:\mu=750$ contra $H_a:\mu<750$. Con $n=50>40$, se sustituye $\sigma$ por $s$ (caso de muestra grande).

```{r}
n <- 50; xbar <- 738.44; s <- 38.20; mu0 <- 750

EE <- s / sqrt(n)
z <- (xbar - mu0) / EE
valor_P <- pnorm(z)   # extremo inferior

c(EE = EE, z = z, valor_P = valor_P)
```

**Resultado:** $z\approx-2.14$, valor P $\approx0.016$ — coincide exactamente con la salida de MINITAB citada en el enunciado original. Como $0.016<0.05$, se **rechaza** $H_0$ al nivel 0.05: hay evidencia de que la duración promedio real es menor a las 750 horas anunciadas.

---

### IC1 — $\sigma$ conocida

```{r}
n <- 40; sigma <- 1.8; xbar <- 45.2
margen <- qnorm(0.975) * sigma / sqrt(n)
c(margen = margen, inferior = xbar - margen, superior = xbar + margen)
```

**Resultado:** IC $=(44.64,\,45.76)$.

---

### IC2 — $\sigma$ desconocida, muestra grande

```{r}
n <- 45; xbar <- 5.42; s <- 0.095
margen <- qnorm(0.975) * s / sqrt(n)
c(margen = margen, inferior = xbar - margen, superior = xbar + margen)
```

**Resultado:** IC $=(5.392,\,5.448)$.

---

### IC3 — Proporción

```{r}
n <- 200; x <- 45
p_hat <- x / n
margen <- qnorm(0.975) * sqrt(p_hat * (1 - p_hat) / n)
c(p_hat = p_hat, margen = margen, inferior = p_hat - margen, superior = p_hat + margen)
```

```{r}
prop.test(x, n, correct = FALSE)$conf.int
```

**Resultado:** fórmula simple $(0.167,\,0.283)$.

---

### IC4 — Muestra pequeña, distribución $t$

```{r}
datos <- c(12.3, 11.8, 13.1, 12.5, 11.9, 12.8, 13.4, 12.1, 12.6)
n <- length(datos); xbar <- mean(datos); s <- sd(datos)
t_critico <- qt(0.975, df = n - 1)
margen <- t_critico * s / sqrt(n)
c(xbar = xbar, s = s, t_critico = t_critico, margen = margen)
c(inferior = xbar - margen, superior = xbar + margen)
```

**Resultado:** IC $=(12.09,\,12.91)$.

---

### IC5 — Demostración: cuadruplicar $n$

$$\text{margen}(4n) = z_{\alpha/2}\cdot\frac{\sigma}{\sqrt{4n}} = z_{\alpha/2}\cdot\frac{\sigma}{2\sqrt n} = \frac12\,\text{margen}(n)$$

```{r}
n <- 40; sigma <- 1.8; z <- qnorm(0.975)
c(margen_n = z*sigma/sqrt(n), margen_4n = z*sigma/sqrt(4*n))
```

---

### IC6 — Demostración: límite unilateral

$$P\!\left(\frac{\bar X-\mu}{\sigma/\sqrt n}<z_\alpha\right)=1-\alpha \;\Longrightarrow\; \mu>\bar X-z_\alpha\cdot\frac{\sigma}{\sqrt n}$$

```{r}
n <- 40; sigma <- 1.8; xbar <- 45.2
xbar - qnorm(0.95) * sigma / sqrt(n)
```

---

### IC7 — $Y\sim$ Binomial(1000, 0.95)

```{r}
E_Y <- 1000 * 0.95
p_940_960 <- pbinom(960, 1000, 0.95) - pbinom(939, 1000, 0.95)
c(E_Y = E_Y, "P(940<=Y<=960)" = p_940_960)
```

---

### IC8 — Ancho según nivel de confianza

```{r}
n <- 40; sigma <- 1.8
niveles <- c(0.90, 0.95, 0.99)
anchos <- 2 * qnorm(1 - (1-niveles)/2) * sigma / sqrt(n)
data.frame(confianza = niveles, ancho_total = round(anchos, 3))
```

---

## 🗂️ Cierre

::: {.card-lab}
- **Sesión 12 (bivariada):** la misma lógica de tabla/densidad conjunta se aplica igual en discreto (sumar) que en continuo (integrar) — y con o sin reemplazo, cambia la tabla completa pero no siempre los valores esperados.
- **Sesión 13 (condicional):** la ley de la esperanza total ($E(X)=\sum_y E(X\mid Y=y)P(Y=y)$) convierte un problema de dos pasos en dos problemas de un paso — condiciona primero, promedia después.
- **Sesión 14 (independencia y valor esperado):** el ejercicio E1 es la advertencia más importante de este bloque — independencia dos a dos nunca garantiza independencia conjunta. Y E3 recuerda que, si una cantidad es constante en todo el espacio muestral, su valor esperado es trivial.
- **Sesión 15 (hipótesis e IC):** ambos usan la misma estructura de tres piezas (estadístico, valor crítico o región de rechazo, y una regla de decisión) — practicar reconocer cuál caso aplica ($z$ vs. $t$, un extremo vs. dos) es más importante que memorizar fórmulas nuevas.
:::
