---
title: "Preparación del Examen 1 · Guía práctica de análisis estadístico en R"
---

::: {.hero-motivacion}
## 🎯 Todo el Módulo 1, en una sola pasada

Esta guía recorre en orden el flujo completo de un análisis descriptivo — tabla → gráfica → tendencia central → dispersión → cuantiles → boxplot — usando el mismo dataset `house-prices.csv` de todos los Temas. No introduce conceptos nuevos: es un repaso integrado, pensado para que llegues al examen habiendo hecho el recorrido completo de principio a fin, en vez de tema por tema aislado.
:::

::: {.callout-note}
## Cómo usar esta guía
Ejecuta cada bloque en tu propia sesión de RStudio, en orden. La segunda mitad son **preguntas de estudio conceptuales** con respuesta desarrollada: son el tipo de pregunta que puede aparecer en el examen pidiendo justificación escrita, no solo un número.
:::

## Preparación del entorno

Usaremos `summarytools`, la librería que ya conociste en el Tema 2 como la "Manera 5" de construir tablas de frecuencia:

```{r}
#| message: false
# Si no la tienes instalada:
# install.packages("summarytools")
library(summarytools)

houses <- read.csv("../data/house-prices.csv")

# La variable cuantitativa continua que vamos a analizar
precios <- houses$Price
```

## 1. Representación tabular y gráfica

### 1.1 Representación tabular

`descr()` produce un resumen numérico completo de una variable cuantitativa de una sola vez — media, desviación estándar, cuartiles, asimetría y curtosis incluidas:

```{r}
descr(precios)
```

::: {.callout-tip}
## 💡 Truco de interpretación
`descr()` te da en una sola salida casi todo lo que calculaste a mano en los Temas 4 a 7. Úsalo para **verificar** tus cálculos manuales, no para reemplazarlos: en el examen te pueden pedir el procedimiento, no solo el resultado. [Ver más trucos →](../recursos.qmd)
:::

### 1.2 Representación gráfica (histograma y diagrama de pastel)

El histograma es una serie de rectángulos cuyo ancho es proporcional al rango de valores dentro de una clase, y cuya altura es proporcional al número de elementos que caen en esa clase:

```{r}
hist(precios,
     main = "Histograma de precios de vivienda",
     xlab = "Precio ($)",
     ylab = "Frecuencia",
     col = "lightblue")
```

::: {.callout-important}
## Nota sobre el diagrama de pastel
El diagrama de pastel se usa principalmente para variables **cualitativas**. Para aplicarlo a una variable cuantitativa como `Price`, primero hay que agrupar o categorizar los datos en intervalos — exactamente la operación de recodificación que viste en el Tema 1:
:::

```{r}
# Categorizar la variable cuantitativa en 3 grupos
categorias_precio <- cut(precios, breaks = 3, labels = c("Bajo", "Medio", "Alto"))

table(categorias_precio)

pie(table(categorias_precio),
    main = "Distribución de precios por rango",
    col = c("tomato", "gold", "lightgreen"))
```

::: {.ficha-resultado}
Con `breaks = 3`, R parte el rango completo de precios en tres intervalos **de igual ancho** (no de igual cantidad de casas): quedan 45 casas en "Bajo", 67 en "Medio" y solo 16 en "Alto". Esa concentración desigual ya te está diciendo algo sobre la forma de la distribución — que confirmarás formalmente con la asimetría más abajo.
:::

### 1.3 Histograma manual con la regla de Sturges

::: {.callout-note}
## Por qué hacerlo a mano
En el bloque anterior, `hist()` eligió los intervalos por su cuenta. En el examen te pueden pedir **la tabla de distribución de frecuencias agrupada** — con los límites, las marcas de clase y las cuatro columnas de frecuencias — y ahí no basta con llamar a `hist()`. Estos 6 pasos son el procedimiento completo, siguiendo la regla de Sturges del Tema 3.
:::

#### Paso 1 — Rango

```{r}
n <- length(precios)
rango <- max(precios) - min(precios)
c(n = n, minimo = min(precios), maximo = max(precios), rango = rango)
```

#### Paso 2 — Número de clases (regla de Sturges)

$$k = 1 + \log_2(n) = 1 + 3.322\cdot\log_{10}(n)$$

```{r}
k_log2  <- 1 + log2(n)
k_aprox <- 1 + 3.322 * log10(n)
c(con_log2 = k_log2, con_aproximacion = k_aprox)
```

::: {.callout-important}
## Un detalle de redondeo que vale oro en el examen
Fíjate en lo que pasó: $n = 128 = 2^7$, así que $\log_2(128) = 7$ **exacto** y $k = 8$ redondo. Pero la versión con la constante aproximada 3.322 da **8.0001…** — y si aplicas `ceiling()` mecánicamente, obtienes $k = 9$ en vez de 8.

Los dos caminos deberían dar lo mismo; la diferencia viene de que 3.322 es un redondeo de $1/\log_{10}(2) = 3.3219\ldots$. La lección: **la regla de Sturges da una sugerencia, no un mandato**, y cuando el resultado cae justo sobre un entero conviene quedarse con ese entero en vez de redondear hacia arriba a ciegas. Aquí usamos $k = 8$.
:::

```{r}
k <- 8
k
```

#### Paso 3 — Amplitud de clase

```{r}
amplitud_exacta <- rango / k
amplitud_exacta

# Se redondea hacia arriba a un valor "de informe" (miles cerrados)
amplitud <- ceiling(amplitud_exacta / 1000) * 1000
amplitud
```

::: {.callout-tip}
## 💡 Truco de interpretación
Siempre redondea la amplitud **hacia arriba**, nunca hacia abajo: si redondearas 17,762.5 a 17,000, las 8 clases cubrirían solo 136,000 de los 142,100 del rango y algunos datos quedarían fuera de la tabla. Con 18,000 sobra un poco, y eso está bien. [Ver más trucos →](../recursos.qmd)
:::

#### Paso 4 — Límites de clase

```{r}
inicio <- floor(min(precios) / 1000) * 1000   # arrancamos en un millar cerrado
limites <- seq(from = inicio, by = amplitud, length.out = k + 1)
limites

# Comprobación obligatoria: el último límite debe cubrir el máximo
max(limites) >= max(precios)
```

#### Paso 5 — Conteo y tabla de frecuencias completa

```{r}
clases <- cut(precios, breaks = limites, right = FALSE, include.lowest = TRUE)

f_abs <- as.vector(table(clases))
marcas <- (limites[-length(limites)] + limites[-1]) / 2   # marca de clase = punto medio

tabla_sturges <- data.frame(
  Intervalo          = levels(clases),
  Marca_clase        = marcas,
  Frec_absoluta      = f_abs,
  Frec_acumulada     = cumsum(f_abs),
  Frec_relativa      = round(f_abs / n, 4),
  Frec_rel_acumulada = round(cumsum(f_abs) / n, 4)
)
tabla_sturges

sum(tabla_sturges$Frec_absoluta)   # debe dar n = 128
```

::: {.callout-important}
## `right = FALSE`: el detalle que cambia los conteos
Por defecto `cut()` usa intervalos **abiertos por la izquierda**: $(a, b]$. Con `right = FALSE` los volvemos **cerrados por la izquierda**: $[a, b)$, que es la convención habitual en las tablas de frecuencia de los libros de texto — un dato de exactamente \$105,000 entra en la clase $[105000, 123000)$ y no en la anterior. Si tu tabla no coincide con la de un compañero, este suele ser el motivo: revísenlo antes de buscar el error en otro lado.
:::

#### Paso 6 — Dibujar el histograma con esos límites

```{r}
hist(precios, breaks = limites,
     main = "Histograma de precios (regla de Sturges, k = 8)",
     xlab = "Precio ($)", ylab = "Frecuencia",
     col = "#004B85", border = "white")
```

::: {.ficha-resultado}
La clase modal es $[105{,}000,\ 123{,}000)$ con **38 casas** — casi el 30% de la muestra. Y mira la columna de frecuencia relativa acumulada: al terminar la cuarta clase ya llevamos el 64.8% de los datos, mientras que las tres últimas clases juntas reúnen apenas el 14%. Esa caída lenta hacia la derecha es la **cola larga** que vas a reconocer también en el boxplot.
:::

::: {.callout-tip}
## 💡 Truco de interpretación
Antes de entregar cualquier tabla agrupada, haz estas tres verificaciones: (1) las frecuencias absolutas suman $n$; (2) la última frecuencia relativa acumulada da exactamente 1; (3) el último límite superior es mayor o igual que el máximo de los datos. Si alguna falla, el error está en los pasos 3 o 4. [Ver más trucos →](../recursos.qmd)
:::

## 2. Medidas de tendencia central

- **Media:** el promedio aritmético de las observaciones.
- **Mediana:** el valor exactamente en el centro cuando ordenamos los datos de menor a mayor.
- **Moda:** el valor que ocurre con mayor frecuencia en la muestra.

```{r}
media <- mean(precios)
print(paste("La media es:", round(media, 2)))

mediana <- median(precios)
print(paste("La mediana es:", round(mediana, 2)))

# R no tiene una función directa para la moda: se construye desde la tabla de frecuencias
tabla_frecuencias <- table(precios)
moda <- names(tabla_frecuencias)[which.max(tabla_frecuencias)]
print(paste("La moda es:", moda))
```

::: {.callout-important}
## Cuidado con la moda en variables continuas
Aquí la "moda" que devuelve el código es engañosa: en `Price` hay **123 valores distintos entre 128 casas**, y el valor más repetido aparece solo 2 veces — empatado con otros 4 valores. `which.max()` devuelve arbitrariamente el primero de esos empates, sin avisarte.

La moda es útil en variables **discretas con pocos valores** (como `Bedrooms`), no en continuas casi sin repeticiones:

```{r}
table(houses$Bedrooms)
```

Aquí sí: 3 habitaciones es la moda clara, con 67 de 128 casas. Si en el examen te piden la moda de una variable continua, vale la pena señalar esta limitación en vez de reportar un número sin contexto.
:::

### Histograma con media y mediana superpuestas

```{r}
hist(precios, col = "lightblue",
     main = "Precios con media y mediana",
     xlab = "Precio ($)", ylab = "Frecuencia")

abline(v = mean(precios),   col = "red",  lwd = 3, lty = 2)
abline(v = median(precios), col = "blue", lwd = 3, lty = 1)

legend("topright", legend = c("Media", "Mediana"),
       col = c("red", "blue"), lty = c(2, 1), lwd = 2)
```

::: {.ficha-resultado}
La media (≈\$130,427) queda a la **derecha** de la mediana (\$125,950). Como aprendiste en el Tema 4, esa es la firma de una distribución sesgada a la derecha: unas pocas casas caras jalan el promedio hacia arriba, mientras la mediana se queda donde está el grueso de los datos.
:::

## 3. Medidas de dispersión

- **Rango:** la diferencia entre el valor más grande y el más pequeño.
- **Varianza:** el promedio de los cuadrados de las desviaciones respecto a la media.
- **Desviación estándar:** la raíz cuadrada positiva de la varianza — devuelve la dispersión en las unidades originales.
- **Coeficiente de variación:** la desviación estándar como porcentaje de la media, para comparar variabilidad relativa.

```{r}
rango <- max(precios) - min(precios)
print(paste("El rango es:", rango))

varianza <- var(precios)
print(paste("La varianza es:", round(varianza, 2)))

desviacion <- sd(precios)
print(paste("La desviacion estandar es:", round(desviacion, 2)))

cv <- (desviacion / media) * 100
print(paste("El Coeficiente de Variacion es:", round(cv, 2), "%"))
```

::: {.callout-note}
## Lo que deberías notar
Fíjate en las unidades: la varianza (≈721,930,821) está en **dólares al cuadrado**, una unidad sin interpretación práctica. Por eso casi siempre se reporta la desviación estándar (≈\$26,869, en dólares) y no la varianza. El CV (≈20.6%) no tiene unidades en absoluto, que es justo lo que lo hace comparable entre variables distintas.
:::

## 4. Cuantiles y boxplot

Los cuantiles dividen los datos en partes iguales. Los más usados son los cuartiles, que separan los datos en cuatro partes (25%, 50%, 75%).

```{r}
cuantiles <- quantile(precios)
print(cuantiles)
```

::: {.callout-important}
## ¿Por qué `descr()` y `quantile()` dan cuartiles distintos?

Si comparas esta salida con la de `descr()` al inicio de la guía, vas a notar algo raro: `quantile()` reporta $Q_1 =$ \$111,325 y $Q_3 =$ \$148,250, mientras que `descr()` reporta \$111,250 y \$148,600. **Ninguno está mal.**

Cuando $n$ no es divisible de forma exacta, el cuartil cae "entre" dos observaciones y hay que interpolar — y existen **nueve métodos de interpolación distintos**, todos legítimos. `quantile()` de R base usa el tipo 7 por defecto; `summarytools` usa otro. Con $n = 128$ la diferencia es de unos pocos cientos de dólares, irrelevante para cualquier interpretación práctica, pero conviene saber de dónde viene.

**Qué hacer en el examen:** usa `quantile()` (el método por defecto de R base) salvo que te pidan otra cosa, y si comparas resultados con un compañero y difieren un poco, revisa primero si usaron funciones distintas antes de asumir que alguien se equivocó. Puedes ver los otros métodos con `quantile(precios, type = 6)`, por ejemplo.
:::

El boxplot encierra el rango intercuartílico (el 50% central de los datos) en una caja que contiene la mediana, y extiende "bigotes" hacia los valores extremos:

```{r}
boxplot(precios,
        main = "Boxplot de precios de vivienda",
        col = "lightgreen",
        ylab = "Precio ($)",
        horizontal = TRUE)   # horizontal facilita la lectura
```

::: {.ficha-resultado}
$Q_1 =$ \$111,325, $Q_2 =$ \$125,950 y $Q_3 =$ \$148,250, así que el RIC $=$ \$36,925. Las vallas quedan en \$55,937.5 y \$203,637.5 — y hay **exactamente una casa** por encima de la valla superior (la casa 104, de \$211,200), que R dibuja como punto aislado. Es un atípico real de este dataset, no un artefacto.
:::

## 5. Análisis conjunto: del histograma y el boxplot a las conclusiones

Conviene mirar ambas gráficas juntas, porque cuentan historias complementarias:

1. **Forma general vs. resumen exacto.** El histograma es ideal para ver la *forma* de la distribución (campana, asimétrica, con varios picos). Pero agrupa los datos en barras, lo que hace perder el detalle exacto de dónde están los cuartiles.
2. **Detección de valores atípicos.** El boxplot esconde los picos (las modas), pero es la herramienta perfecta para identificar de inmediato la mediana, la dispersión exacta del 50% central, y sobre todo, los valores extremos representados como puntos aislados fuera de los bigotes.

**En resumen:** usa el histograma para entender cómo se agrupan las masas de datos a simple vista, y el boxplot para un análisis de dispersión riguroso y para detectar anomalías.

### Las dos gráficas, lado a lado

```{r}
#| fig-height: 7
par(mfrow = c(2, 1), mar = c(4, 4, 3, 2))

hist(precios, breaks = limites,
     main = "Histograma", xlab = "", ylab = "Frecuencia",
     col = "#004B85", border = "white")

boxplot(precios, horizontal = TRUE, col = "lightgreen",
        main = "Boxplot", xlab = "Precio ($)")

par(mfrow = c(1, 1))
```

::: {.callout-note}
## Lo que deberías notar
Al alinear las dos gráficas en el mismo eje horizontal, la correspondencia salta a la vista: el pico del histograma cae justo dentro de la caja, y la cola larga de la derecha del histograma es exactamente la región donde el boxplot dibuja su bigote largo y el punto atípico.
:::

### 🧭 Marco de 5 pasos para redactar la conclusión

::: {.callout-important}
## Cómo usar este marco
En el examen rara vez basta con "el histograma está sesgado". Se espera una lectura que **conecte la gráfica con los números y con el contexto**. Sigue estos 5 pasos en orden y tendrás un análisis completo, sin olvidar nada.
:::

**Paso 1 — Forma (mira el histograma).** ¿Simétrica, sesgada a la derecha o a la izquierda? ¿Un solo pico (unimodal) o varios? La evidencia numérica que respalda esto es el coeficiente de asimetría y la comparación media-vs-mediana.

**Paso 2 — Centro (mira el boxplot y las medidas).** ¿Dónde está el "valor típico"? Y sobre todo: ¿media o mediana? Si hay sesgo o atípicos, la mediana es la referencia honesta.

**Paso 3 — Dispersión (mira el ancho de la caja).** ¿Qué tan concentrados están los datos? Reporta el RIC (robusto) y/o la desviación estándar, y usa el CV si necesitas comparar contra otra variable en otras unidades.

**Paso 4 — Atípicos (mira los puntos sueltos del boxplot).** ¿Existen? ¿En qué extremo? ¿Cuántos? Nunca digas que "hay que eliminarlos": lo correcto es señalarlos e indicar que deben investigarse.

**Paso 5 — Interpretación en contexto.** Traduce todo lo anterior al lenguaje del problema. Esta es la parte que más puntos vale y la que más se olvida.

### Ejemplo de conclusión bien redactada

::: {.callout-tip collapse="true"}
## Ver cómo se aplica el marco a los precios de vivienda

**Forma.** La distribución de precios es **unimodal y sesgada a la derecha**. El histograma muestra la clase modal en $[105{,}000,\ 123{,}000)$ con 38 de las 128 casas, y una cola que se extiende hacia los precios altos. Lo confirman los números: la asimetría es positiva (≈0.46) y la media (\$130,427) supera a la mediana (\$125,950).

**Centro.** El precio típico ronda los **\$125,950 (mediana)**. Se prefiere la mediana sobre la media porque el sesgo y la presencia de un atípico superior inflan el promedio: reportar \$130,427 daría una idea algo optimista del mercado.

**Dispersión.** El 50% central de las casas se concentra entre \$111,325 y \$148,250, es decir, un **RIC de \$36,925**. La desviación estándar es de \$26,869 y el coeficiente de variación de 20.6%, una dispersión moderada.

**Atípicos.** Hay **un solo valor atípico**, por encima de la valla superior (\$203,637.5): la casa de **\$211,200**. No hay atípicos en el extremo inferior. Al tratarse de un único caso y de una magnitud plausible para una vivienda, lo razonable es conservarlo y verificar sus características (área, barrio) antes de tomar cualquier decisión sobre él.

**Interpretación en contexto.** El mercado de esta muestra está dominado por vivienda de rango medio-bajo: casi dos tercios de las casas cuestan menos de \$141,000, y el segmento premium es marginal. Para alguien que fija precios, la mediana (\$125,950) es mejor referencia de "precio de mercado" que el promedio, y el RIC indica que una casa que se salga del rango \$111,000–\$148,000 debería justificar su precio con características diferenciadoras.
:::

::: {.callout-tip}
## 💡 Truco de interpretación
Cuando el histograma y el boxplot parecen contradecirse, casi siempre gana el histograma en lo que respecta a la **forma**, y el boxplot en lo que respecta a **atípicos y cuartiles**. El caso clásico: una distribución bimodal (dos picos) puede producir un boxplot de aspecto perfectamente simétrico y aburrido — por eso nunca concluyas sobre la forma mirando solo la caja. [Ver más trucos →](../recursos.qmd)
:::

::: {.callout-important}
## Errores frecuentes en el análisis (evítalos)
- **Describir sin interpretar.** "La media es 130,427" no es una conclusión; "el precio promedio supera al típico porque unas pocas casas caras lo empujan" sí lo es.
- **Usar la media cuando hay sesgo fuerte**, sin mencionar siquiera que la mediana existe.
- **Llamar "error" a todo atípico.** Un atípico es un dato que se sale del patrón; puede ser un error de registro *o* un caso real y valioso.
- **Confundir la valla con el bigote** al describir el boxplot (repasa el Paso 7 del Tema 6).
- **Concluir sobre la forma usando solo el boxplot** — no distingue unimodal de bimodal.
- **Olvidar el contexto.** Los números sin unidades ni interpretación práctica valen la mitad.
:::

---

# 📝 Preguntas de estudio conceptuales

Estas cinco preguntas son del tipo que pide **justificación escrita**, no solo un cálculo. Intenta responderlas por tu cuenta antes de abrir la respuesta.

## Tema 1 · Variables cuantitativas: discretas vs. continuas

**Pregunta:** en una planta de envasado, el gerente registra diariamente dos datos: el volumen exacto de líquido introducido en cada botella, y la cantidad de botellas con la tapa mal colocada por cada lote. ¿Cómo se clasifican estas dos variables y por qué es fundamental diferenciarlas?

::: {.callout-tip collapse="true"}
## Ver respuesta

- **Volumen de líquido (continua):** es el resultado de una *medición* y, teóricamente, puede tomar cualquier valor dentro de un intervalo (2.001 litros, 2.0015 litros...), dependiendo de la precisión del instrumento.
- **Cantidad de botellas defectuosas (discreta):** resulta de un *conteo*. Solo puede tomar valores enteros (0, 1, 2, 3 botellas) y hay "saltos" entre sus posibles valores.
- **Por qué importa:** la distinción define el tratamiento matemático posterior. Las variables discretas usan sumas (funciones de masa de probabilidad); las continuas usan integrales y cálculo (funciones de densidad) — algo que verás en detalle en el Módulo 2.

*Conexión con este dataset:* `Bedrooms` y `Offers` son discretas (conteos); `Price` y `SqFt` son continuas (mediciones).
:::

## Tema 2 · Tendencia central y valores atípicos

**Pregunta:** en una empresa de 10 personas, nueve empleados ganan entre \$40,000 y \$50,000 anuales. El décimo es el CEO, que gana \$500,000. Si se quiere publicar una cifra que represente el "salario típico" para atraer nuevos empleados, ¿se debe usar la media o la mediana?

::: {.callout-tip collapse="true"}
## Ver respuesta

**Se debe usar la mediana.**

- La media aritmética es muy sensible a valores extremos. El salario de \$500,000 jalaría el promedio drásticamente hacia arriba, distorsionando la realidad de la empresa y dando una cifra irreal para un nuevo empleado.
- La mediana, al ser el valor que divide la muestra ordenada exactamente a la mitad, no se ve afectada por valores extremos. Es una medida **robusta**, y reflejaría fielmente el centro de los salarios de los empleados regulares.

*Conexión con este dataset:* es el mismo fenómeno, más suave, que ya viste arriba — la casa de \$211,200 empuja la media de `Price` por encima de la mediana.
:::

## Tema 3 · Dispersión y toma de decisiones en ingeniería

**Pregunta:** debe comprar cables de acero para un puente. El Proveedor X ofrece cables con resistencia media de 10,000 kg y desviación estándar de 20 kg. El Proveedor Y ofrece la misma resistencia media de 10,000 kg, pero con desviación estándar de 500 kg. ¿Cuál elegir y por qué?

::: {.callout-tip collapse="true"}
## Ver respuesta

**Se debe elegir al Proveedor X.**

La desviación estándar mide qué tan dispersos están los datos alrededor del promedio.

- El **Proveedor Y** tiene alta variabilidad (500 kg): el comportamiento de sus cables es inconsistente. Aunque el promedio sea bueno, un cable individual podría resistir muy por debajo de los 10,000 kg — inaceptable para la seguridad de un puente.
- El **Proveedor X** tiene baja variabilidad (20 kg): sus productos son mucho más uniformes, predecibles y confiables.

La lección de fondo: **dos distribuciones con la misma media pueden implicar riesgos completamente distintos.** En decisiones de seguridad, la dispersión suele importar más que el promedio.
:::

## Tema 4 · Medidas de posición relativa (percentiles)

**Pregunta:** una estudiante obtuvo 720 puntos en un examen estandarizado nacional, y le informan que su calificación está en el "Percentil 85". ¿Cómo se interpreta correctamente ese resultado?

::: {.callout-tip collapse="true"}
## Ver respuesta

Los percentiles dividen los datos ordenados en cien partes iguales, y sirven para conocer la posición relativa de una observación.

Estar en el **Percentil 85** significa que la calificación de 720 puntos es mayor a la puntuación obtenida por el **85% de todas las personas** que presentaron el examen. Indica un alto rendimiento: solo el 15% restante obtuvo una calificación superior.

**Error común a evitar:** el percentil 85 *no* significa "sacó 85 puntos" ni "acertó el 85% de las preguntas" — se refiere a su posición frente a los demás, no a su puntaje absoluto.
:::

## Tema 5 · Interpretación de boxplots y asimetría

**Pregunta:** al comparar dos procesos de manufactura con diagramas de caja, se observa que (1) el Proceso A tiene una caja muy ancha, la mediana desplazada hacia el lado izquierdo de la caja, y el bigote derecho muy largo; (2) el Proceso B tiene una caja muy estrecha, la mediana centrada, pero muestra tres asteriscos aislados por encima del bigote superior. Describa la variabilidad y simetría de cada proceso.

::: {.callout-tip collapse="true"}
## Ver respuesta

**Proceso A:** presenta **alta variabilidad** (caja ancha = rango intercuartílico grande). La distribución está fuertemente **sesgada a la derecha** (asimetría positiva), lo cual se evidencia por dos señales que apuntan en la misma dirección: la mediana no está en el centro sino a la izquierda, y el bigote derecho es prolongado — hay datos dispersos hacia valores altos.

**Proceso B:** es un proceso **altamente simétrico y consistente**: el 50% central se concentra en una caja muy estrecha y la mediana está centrada. Los asteriscos son **valores atípicos**: eventos aislados que se salen del patrón general y deben investigarse individualmente (errores o fallas puntuales), pero que no cambian el hecho de que el cuerpo principal del proceso es estable.

**La lección:** un proceso puede tener atípicos y aun así ser más confiable que otro sin ellos. La presencia de outliers no es, por sí sola, evidencia de un proceso malo.
:::

---

## ✅ Autoevaluación final

Antes del examen, comprueba que puedes hacer todo esto **sin mirar la guía**:

1. Cargar un CSV y producir un resumen tabular completo de una variable cuantitativa.
2. **Construir a mano la tabla de frecuencias agrupada** con la regla de Sturges: rango, $k$, amplitud, límites, marcas de clase y las cuatro columnas de frecuencias — y verificar que sumen $n$.
3. Construir un histograma y explicar qué muestra que un boxplot no muestra (y viceversa).
4. Calcular media, mediana y moda — y decir cuándo cada una es la medida apropiada.
5. Calcular rango, varianza, desviación estándar y CV — y explicar por qué el CV permite comparar variables en unidades distintas.
6. Calcular los cuartiles, el RIC y las vallas, e identificar valores atípicos justificando el criterio.
7. Ver un boxplot y describir en palabras su variabilidad, simetría y atípicos.
8. **Redactar una conclusión completa** siguiendo los 5 pasos: forma → centro → dispersión → atípicos → interpretación en contexto.
9. Clasificar cualquier variable como nominal, ordinal, discreta o continua, con justificación.

::: {.callout-note}
## Siguiente paso
Si algún punto de la lista te costó, vuelve al Tema correspondiente del Módulo 1 antes del examen — cada punto de arriba corresponde directamente a un Tema (1 y 3 → Temas 2-3, 2 → Tema 3, 4 → Tema 4, 5 → Tema 5, 6 y 7 → Tema 6, 8 → sección 5 de esta guía, 9 → Tema 1).
:::
