---
title: "Tema P5 · Variables aleatorias y función de distribución acumulada"
---

::: {.hero-motivacion}
## ⏱️ 30 pruebas de resistencia de materiales... ¿qué patrón esconden?

Se registraron los tiempos de resistencia (en horas) de 30 materiales en una prueba. Ya sabes resumirlos con media y varianza (Módulo 1). Ahora vas a construir una herramienta más completa: una función que responde "¿qué proporción de los datos es menor o igual a *cualquier* valor que yo elija?"
:::

::: {.ficha-prediccion}
Antes de seguir: si te preguntaran "¿qué proporción de los 30 materiales duró 550 horas o menos?", ¿cómo lo calcularías con las herramientas que ya conoces del Módulo 1?
:::

## 🔬 Exploremos: construyendo la FDA empírica

```{r}
tiempo_resistencia <- c(500, 520, 510, 530, 550, 540, 560, 520,
                         500, 580, 590, 600, 610, 620, 630, 640,
                         650, 620, 630, 640, 620, 610, 600, 590,
                         580, 570, 550, 540, 530, 520)

tiempo_ordenado <- sort(tiempo_resistencia)
frecuencia_acumulada <- cumsum(table(factor(tiempo_ordenado, levels = unique(tiempo_ordenado))))
fda <- frecuencia_acumulada / length(tiempo_resistencia)
fda
```

::: {.ficha-resultado}
Cada valor de `fda` es la proporción de datos menores o iguales al valor correspondiente. ¿En qué se parece esto a la frecuencia relativa acumulada que ya usaste en el Tema 2 del Módulo 1?
:::

::: {.callout-tip}
## Pregunta guía
La FDA sube en "escalones" en vez de suavemente. ¿Por qué? ¿Qué tendría que pasar para que se viera más suave?
:::

## 📖 Ahora sí, la teoría

::: {.panel-tabset}

## Variable aleatoria
Una variable aleatoria $X$ asigna un número a cada resultado posible de un experimento aleatorio. Puede ser **discreta** (valores contables) o **continua** (cualquier valor en un rango) — la misma distinción del Tema 1, ahora aplicada a un experimento en vez de a un dataset ya observado.

## Función de distribución acumulada (FDA)
Para una variable aleatoria $X$, se define como:

$$F(x) = P(X \le x)$$

Acumula toda la probabilidad "hasta" el valor $x$. Es no decreciente, va de 0 a 1, y contiene **toda** la información de la variable aleatoria — su forma completa determina probabilidades de cualquier evento.

## FDA empírica (para datos observados)
Cuando no se conoce la distribución teórica pero sí se tienen datos $x_1,\dots,x_n$:

$$\hat{F}(x) = \frac{\#\{x_i : x_i \le x\}}{n}$$

Es la versión "basada en datos" de la idea teórica de arriba — exactamente lo que calculaste en la exploración.

## Valor esperado y varianza
Para $n$ observaciones, se calculan igual que en el Módulo 1 ($\bar{x}$ y $s^2$) — son estimaciones de $E(X)$ y $Var(X)$ de la variable aleatoria subyacente.

:::

## 🧪 Ejemplo con datos reales: FDA teórica (exponencial)

Una FDA **teórica**, en cambio, tiene una fórmula cerrada. Para el tiempo hasta que ocurre un evento con tasa $\lambda$ (distribución exponencial):

$$f(x) = \lambda e^{-\lambda x}, \quad F(x) = 1 - e^{-\lambda x}, \quad x \ge 0$$

```{r}
#| label: fig-fda-exponencial
#| fig-cap: "FDA teórica de una exponencial con λ=0.5"
lambda <- 0.5
fda_exp <- function(x, lambda) ifelse(x < 0, 0, 1 - exp(-lambda * x))

valores <- seq(0, 10, by = 0.1)
plot(valores, fda_exp(valores, lambda), type = "l", col = "#004B85", lwd = 2,
     xlab = "Tiempo", ylab = "FDA", main = "Función de Distribución Acumulada (exponencial)")
abline(h = 1, col = "#FFB903", lty = 2)
```

::: {.callout-note}
## Lo que deberías notar
A diferencia de la FDA empírica del vector de resistencias (una escalera), la FDA teórica es una **curva suave** — porque describe una variable continua de forma exacta, no un conjunto finito de observaciones.
:::

## 🧑‍🔬 Laboratorio

Con la secuencia `seq(0, 60)` como población de referencia:

1. Construye una función de FDA empírica genérica: `fda_empirica <- function(x, datos) sum(datos <= x) / length(datos)`.
2. Calcula la FDA empírica en los tres cuartiles ($P_{25}$, $P_{50}$, $P_{75}$) de esa secuencia.
3. ¿Por qué la FDA empírica evaluada exactamente en la mediana ($P_{50}$) da un valor cercano a 0.5? Conecta tu respuesta con la definición de mediana del Tema 4 (Módulo 1).

## ✅ Ejercicios autocorregibles

::: {.callout-important}
## Ejercicio interactivo (learnr)
Construcción de FDA empírica con datos pequeños, lectura de una gráfica de FDA para recuperar el conjunto de datos original, cálculo de probabilidades con una FDA teórica dada:

[Abrir ejercicios del Tema P5 →](#)

*(Enlace pendiente: se activa cuando publiquemos el tutorial learnr.)*
:::

## 🗂️ Resumen

::: {.card-lab}
- La FDA, $F(x)=P(X\le x)$, contiene toda la información de una variable aleatoria — es más completa que solo media y varianza.
- La FDA empírica es la versión basada en datos observados: sube en escalones, uno por cada dato distinto.
- Una FDA teórica (como la exponencial) tiene fórmula cerrada y produce una curva suave — el puente hacia los modelos probabilísticos formales de los siguientes temas.
:::
