---
title: "Tema P6 · Distribuciones discretas: Binomial y Poisson"
---

::: {.hero-motivacion}
## 🧬 Dos fórmulas que puedes demostrar tú mismo, por simulación

Para una binomial con parámetros $n$ y $p$: $\mu = np$, $\sigma^2 = np(1-p)$. Para una Poisson con parámetro $\lambda$: $\mu = \lambda$, $\sigma^2 = \lambda$. No hace falta memorizarlas a ciegas — puedes comprobarlas simulando miles de repeticiones.
:::

::: {.ficha-prediccion}
Antes de seguir: si simulas 1000 repeticiones de una binomial con $n=50$, $p=0.3$, ¿qué valor esperas que dé la media simulada? ¿Y la varianza?
:::

## 🔬 Exploremos: comprobando la fórmula de la binomial

```{r}
set.seed(1)
n_sim <- 1000
n_binomial <- 50
p_binomial <- 0.3

simulacion_binomial <- rbinom(n_sim, size = n_binomial, prob = p_binomial)

mean(simulacion_binomial)
n_binomial * p_binomial                      # μ teórico = np

var(simulacion_binomial)
n_binomial * p_binomial * (1 - p_binomial)    # σ² teórico = np(1-p)
```

::: {.ficha-resultado}
Compara cada par de números. ¿Qué tan cerca están la media/varianza simuladas de las teóricas? Aumenta `n_sim` a 100000 y vuelve a correr — ¿se acercan aún más?
:::

```{r}
#| label: fig-binomial-simulada
#| fig-cap: "Distribución simulada de una binomial(n=50, p=0.3)"
hist(simulacion_binomial, breaks = 20, col = "#004B85", border = "white",
     main = "Binomial simulada", xlab = "Número de éxitos")
```

## 📖 Ahora sí, la teoría

::: {.panel-tabset}

## Distribución Binomial
Modela el número de éxitos en $n$ ensayos independientes, cada uno con probabilidad de éxito $p$:

$$P(X=k) = \binom{n}{k}p^k(1-p)^{n-k}, \quad k=0,1,\dots,n$$
$$\mu = np \qquad \sigma^2 = np(1-p)$$

En R: `rbinom(n_sim, size = n, prob = p)` genera simulaciones; `dbinom()`, `pbinom()` y `qbinom()` dan la función de probabilidad, la FDA y los cuantiles teóricos.

## Distribución Poisson
Modela el número de eventos que ocurren en un intervalo fijo, cuando esos eventos suceden a una tasa promedio constante $\lambda$:

$$P(X=k) = \frac{e^{-\lambda}\lambda^k}{k!}, \quad k=0,1,2,\dots$$
$$\mu = \lambda \qquad \sigma^2 = \lambda$$

Nota la propiedad distintiva: **media y varianza son iguales**, ambas $\lambda$ — una forma rápida de sospechar si un conteo real sigue (aproximadamente) una Poisson.

## Binomial → Poisson (teorema límite)
Cuando $n\to\infty$ y $p\to 0$, con $np=\lambda$ constante, la distribución Binomial$(n,p)$ se aproxima a una Poisson$(\lambda)$. Es útil cuando hay muchísimas oportunidades de que ocurra un evento raro (defectos en un lote enorme, llamadas en un conmutador).

:::

## 🧪 Ejemplo con datos reales: la convergencia Binomial → Poisson

```{r}
#| label: fig-binomial-poisson
#| fig-cap: "Binomial con n grande y p pequeño vs. Poisson con λ=np"
n_grande <- 5000
p_chico <- 0.005
lambda_equiv <- n_grande * p_chico

sim_binom <- rbinom(n_grande, size = n_grande, prob = p_chico)
sim_pois <- rpois(n_grande, lambda = lambda_equiv)

hist(sim_binom, breaks = 20, col = rgb(0, 0.29, 0.52, 0.5), border = "white",
     main = "Binomial (azul) vs. Poisson (amarillo)", xlab = "Valor",
     xlim = range(c(sim_binom, sim_pois)))
hist(sim_pois, breaks = 20, col = rgb(1, 0.72, 0.01, 0.5), border = "white", add = TRUE)
```

::: {.callout-note}
## Lo que deberías notar
Los dos histogramas se superponen casi por completo — evidencia visual de que, con $n$ grande y $p$ pequeño, la binomial y la Poisson con $\lambda=np$ son prácticamente indistinguibles.
:::

## 🧑‍🔬 Laboratorio

1. Simula 500,000 valores de una Poisson con $\lambda=5$ (`rpois()`). Calcula media y varianza simuladas — ¿qué tan cerca están de $\lambda=5$ comparado con cuando usaste solo 1000 simulaciones?
2. Simula una binomial con $n=1000$, $p=0.5$. ¿La forma del histograma se parece a alguna de las formas típicas del Tema 3 (Módulo 1)?
3. Verifica: para una Poisson simulada, ¿`mean()` y `var()` dan resultados más parecidos entre sí que para una binomial con $p$ lejos de 0 o 1? ¿Por qué tendría sentido esa diferencia?

## ✅ Ejercicios autocorregibles

### Ejercicio 1 — Completa el código

```r
# Simulación de una Poisson: completa el parámetro
rpois(1000, ___ = 5)
```

<details>
<summary>Ver respuesta</summary>
`lambda` — el parámetro que define tanto la media como la varianza de la Poisson.
</details>

### Ejercicio 2 — Verdadero o falso

<div class="card-lab" id="quiz-temap6">
<div style="margin-bottom: 1rem;"><strong>1. En la Poisson, la media y la varianza son iguales.</strong><br>
<label><input type="radio" name="q1" value="V"> Verdadero</label> <label style="margin-left: 1rem;"><input type="radio" name="q1" value="F"> Falso</label></div>
<div style="margin-bottom: 1rem;"><strong>2. La binomial converge a la Poisson cuando n es pequeño y p es grande.</strong><br>
<label><input type="radio" name="q2" value="V"> Verdadero</label> <label style="margin-left: 1rem;"><input type="radio" name="q2" value="F"> Falso</label></div>
<div style="margin-bottom: 1rem;"><strong>3. μ = np es la media de la binomial.</strong><br>
<label><input type="radio" name="q3" value="V"> Verdadero</label> <label style="margin-left: 1rem;"><input type="radio" name="q3" value="F"> Falso</label></div>
<button class="btn-outline-prediccion" style="padding: 0.5rem 1rem; border-radius: 4px; cursor: pointer;" onclick="revisarQuizTemaP6()">Revisar respuestas</button>
<p id="resultado-quiz-temap6" style="margin-top: 1rem; font-weight: 700;"></p>
</div>

<script>
function revisarQuizTemaP6() {
  const respuestas = { q1: "V", q2: "F", q3: "V" };
  let correctas = 0;
  for (const [p, c] of Object.entries(respuestas)) {
    const s = document.querySelector(`input[name="${p}"]:checked`);
    if (s && s.value === c) correctas++;
  }
  const r = document.getElementById("resultado-quiz-temap6");
  r.textContent = `Obtuviste ${correctas} de ${Object.keys(respuestas).length} correctas.`;
  r.style.color = correctas === Object.keys(respuestas).length ? "#004B85" : "#B37D00";
}
</script>

## 🗂️ Resumen

::: {.card-lab}
- Binomial: cuenta éxitos en $n$ ensayos independientes con probabilidad fija $p$; $\mu=np$, $\sigma^2=np(1-p)$.
- Poisson: cuenta eventos en un intervalo con tasa constante $\lambda$; $\mu=\sigma^2=\lambda$ — su propiedad distintiva.
- Con $n$ grande y $p$ pequeño ($np=\lambda$ constante), la binomial converge a la Poisson — útil para modelar eventos raros sobre muchas oportunidades.
:::
