---
title: "Tema 4 · Medidas de tendencia central"
---

::: {.hero-motivacion}
## 🚒 ¿Cuál es el consumo de oxígeno "típico" de un bombero?

Devore registró el consumo de oxígeno (ml/kg/min) de 10 bomberos durante un simulacro: 29.5, 49.3, 30.6, 28.2, 28.0, 26.3, 33.9, 29.4, 23.5, 31.6. Uno de esos números es muy distinto a los demás. ¿Cómo resumirías "el bombero típico" en un solo número?
:::

::: {.ficha-prediccion}
Antes de calcular nada: mirando la lista, ¿cuál crees que es un valor razonable para describir el centro? ¿Te parece que el 49.3 debería pesar igual que los demás en ese cálculo?
:::

## 🔬 Exploremos: el efecto de un valor extremo

```{r}
oxigeno <- c(29.5, 49.3, 30.6, 28.2, 28.0, 26.3, 33.9, 29.4, 23.5, 31.6)
mean(oxigeno)
median(oxigeno)
```

::: {.ficha-resultado}
Corre el código. ¿La media y la mediana están cerca o lejos una de otra? Ahora quita el 49.3 del vector (imagina que fue un error de medición) y vuelve a calcular ambas. ¿Cuál de las dos cambió más?
:::

::: {.callout-tip}
## Pregunta guía
Si un solo dato puede mover tanto la media, ¿por qué seguimos usándola tan seguido en vez de usar siempre la mediana?
:::

## 🎛️ Simulación: media vs. mediana bajo valores extremos

```{r}
#| label: fig-media-mediana-outlier
#| fig-cap: "Cómo reaccionan media y mediana ante un valor extremo creciente"
set.seed(7)
base <- c(29.5, 30.6, 28.2, 28.0, 26.3, 33.9, 29.4, 23.5, 31.6)
extremos <- seq(35, 150, by = 5)

medias <- sapply(extremos, function(e) mean(c(base, e)))
medianas <- sapply(extremos, function(e) median(c(base, e)))

plot(extremos, medias, type = "l", col = "#B37D00", lwd = 2,
     ylim = range(c(medias, medianas)),
     xlab = "Valor del dato extremo agregado", ylab = "Estadístico",
     main = "Sensibilidad a un valor extremo")
lines(extremos, medianas, col = "#004B85", lwd = 2)
legend("topleft", legend = c("Media", "Mediana"), col = c("#B37D00", "#004B85"), lwd = 2, bty = "n")
```

::: {.callout-note}
## Lo que deberías notar
La línea de la media sube sin parar a medida que el valor extremo crece — la mediana apenas se mueve. Esto es exactamente lo que dice la teoría: la mediana es **robusta** ante valores atípicos; la media no.
:::

## 💡 Discusión

- ¿En qué tipo de variable preferirías reportar la mediana en vez de la media? (piensa en salarios, precios de vivienda)
- ¿Tiene sentido calcular una "media" del color favorito de un grupo de personas? ¿Y una moda?
- Devore también sugiere una **media truncada al 20%**: eliminar el 20% de datos más bajos y el 20% más altos antes de promediar. ¿Por qué alguien haría eso en vez de solo usar la mediana?

## 📖 Ahora sí, la teoría

::: {.panel-tabset}

## Media (Rincón, 2017)
La medida de localización más utilizada. Para un conjunto de datos $x_1, \dots, x_n$:

$$\bar{x} = \frac{1}{n}\sum_{i=1}^{n} x_i$$

Usa **todos** los valores del conjunto — por eso es sensible a valores extremos: un solo dato muy grande o muy pequeño puede desplazarla notablemente.

## Mediana
El valor que queda exactamente en medio cuando los datos se ordenan de menor a mayor.
- Si $n$ es impar, es el valor en la posición $(n+1)/2$.
- Si $n$ es par, es el promedio de los dos valores centrales.

No usa los valores numéricos exactos de los extremos, solo su posición — por eso es **robusta** ante valores atípicos, y es la medida preferida para distribuciones sesgadas (ingresos, precios de vivienda).

## Moda
El valor (o categoría) que aparece con mayor frecuencia. Es la **única** medida de tendencia central que tiene sentido para variables cualitativas — no existe una "media" del color favorito de un grupo, pero sí una moda. Un conjunto de datos puede no tener moda, tener una (unimodal) o varias (bimodal, multimodal).

## Media ponderada
Cuando no todos los valores tienen la misma importancia, se usa una media ponderada:

$$\bar{x}_w = \frac{\sum w_i x_i}{\sum w_i}$$

Ejemplo típico: el costo promedio de mano de obra cuando distintas tarifas por hora se aplican a distintas cantidades de horas trabajadas — un promedio simple de las tarifas ignoraría cuánto pesa cada una.

:::

::: {.callout-tip}
## 💡 Truco de interpretación
Antes de aceptar cualquier promedio, calcula también la mediana — te toma dos líneas de código. Si están cerca, la distribución probablemente es simétrica. Si la media es mayor, sospecha de sesgo a la derecha (valores altos poco frecuentes); si es menor, sesgo a la izquierda. Esta comparación detecta asimetría sin necesitar todavía un histograma. [Ver más trucos →](../recursos.qmd)
:::

## 🧪 Ejemplos reales (Devore)

Cuatro casos reales, cada uno enseña algo distinto sobre cuándo confiar en la media y cuándo no.

**Caso 1 — Consumo de oxígeno de bomberos (sensibilidad a un extremo):**
```{r}
oxigeno <- c(29.5, 49.3, 30.6, 28.2, 28.0, 26.3, 33.9, 29.4, 23.5, 31.6)
mean(oxigeno)
median(oxigeno)
mean(oxigeno, trim = 0.20)  # media truncada al 20%
```

**Caso 2 — Resistencia a la tensión de alambre de cobre (distribución casi simétrica):**
```{r}
tension <- c(113.4, 116.5, 116.9, 117.2, 117.4, 117.6,
             118.1, 118.5, 119.2, 120.1, 122.1, 125.0)
mean(tension)
median(tension)  # deberían quedar muy cerca
```

**Caso 3 — Transductores defectuosos por lote (caso bimodal):**
```{r}
defectos <- c(0,0,0,0,0, 1,1,1,1,1,1,1,1,
              2,2,2,2,2,2,2,2,2,2,2,2,
              3,3,3,3,3,3,3,3,3,3,3,3,
              4,4,4,4,4,4, 5,5,5, 6,6,6, 7, 8)
table(defectos)  # busca las dos modas
```

**Caso 4 — Ancho de grietas en placas:**
```{r}
grietas <- c(1.25, 1.31, 1.38, 1.48, 1.59, 1.63, 1.66, 1.70, 1.78, 1.81, 2.21)
mean(grietas)
median(grietas)
```

::: {.callout-important}
## Interpretación del Caso 4 (y una lección de rigor)
Aquí la media (≈1.618) resulta ligeramente **menor** que la mediana (1.63) — casi iguales, sin una asimetría marcada en ninguna dirección, a pesar de que el dato 2.21 podría hacerte suponer a simple vista que "hay un valor grande jalando la media hacia arriba". Este caso es justo el recordatorio del truco de interpretación del Tema 4: **compara siempre los números reales, no la impresión visual de un solo dato que te llama la atención** — un valor que parece "extremo" no siempre domina lo suficiente como para mover la media por encima de la mediana.
:::

## 🧑‍🔬 Laboratorio

Con `mtcars$hp` (caballos de fuerza, dataset ya conocido del curso):

1. Calcula media, mediana y moda (usa `names(sort(-table(...)))[1]`, siguiendo el estilo de Rincón, 2017).
2. ¿Media y mediana están cerca o lejos? ¿Qué sugiere eso sobre la forma de la distribución?
3. Calcula la media truncada al 10% y compárala con la media simple.

## ✅ Ejercicios autocorregibles

::: {.callout-important}
## Ejercicio interactivo (learnr)
Interpretación de casos donde media ≠ mediana, cálculo de media ponderada, identificación de modas múltiples:

[Abrir ejercicios del Tema 4 →](#)

*(Enlace pendiente: se activa cuando publiquemos el tutorial learnr.)*
:::

## 🗂️ Resumen

::: {.card-lab}
- La media usa todos los datos pero es sensible a valores extremos; la mediana es robusta pero ignora las magnitudes exactas.
- La moda es la única medida válida para variables cualitativas, y puede haber más de una.
- Si media > mediana, hay indicio de sesgo a la derecha; si media < mediana, sesgo a la izquierda; si son casi iguales, la distribución tiende a ser simétrica.
:::
