---
title: "Tema 8 · Datos conjuntos: covarianza, correlación y regresión"
---

::: {.hero-motivacion}
## 🚗 ¿El peso de un auto predice su rendimiento?

Hasta ahora hemos descrito **una** variable a la vez. Pero muchas preguntas reales son sobre la relación entre dos: ¿un auto más pesado rinde menos millas por galón? ¿Cuánto menos, y con qué tan cerca ese patrón queda de ser una línea recta?
:::

::: {.ficha-prediccion}
Antes de seguir: ¿esperas que el peso y el rendimiento (mpg) de un auto tengan relación positiva, negativa, o ninguna? ¿Qué tan "fuerte" crees que sería esa relación?
:::

## 🔬 Exploremos: el diagrama de dispersión

```{r}
#| label: fig-dispersión-peso-mpg
#| fig-cap: "Peso vs. rendimiento en mtcars"
plot(mtcars$wt, mtcars$mpg, pch = 19, col = "#004B85",
     xlab = "Peso (1000 lb)", ylab = "Rendimiento (mpg)",
     main = "Peso vs. rendimiento")
```

::: {.ficha-resultado}
Mira el patrón: ¿los puntos suben o bajan de izquierda a derecha? ¿Qué tan "pegados" están a una posible línea recta imaginaria, comparado con qué tan dispersos están alrededor de ella?
:::

::: {.callout-tip}
## Pregunta guía
¿Cómo convertirías esa impresión visual ("suben", "bajan", "están pegados") en un número?
:::

## 📖 El aparato matemático: covarianza

::: {.panel-tabset}

## Definición
Para un conjunto de datos conjuntos $(x_1,y_1), \dots, (x_n,y_n)$:

$$cov(x,y) = \frac{1}{n}\sum_{i=1}^n (x_i - \bar{x})(y_i - \bar{y})$$

Cuando $cov(x,y) > 0$, indica correlación lineal positiva (y crece cuando x crece); si es negativa, correlación lineal negativa; si es cercana a 0, ausencia de dependencia lineal (aunque podría existir una relación no lineal que la covarianza no detecta).

## Propiedades (con demostración)
**a) $cov(x,x) = var(x)$** — inmediato de la definición, reemplazando $y_i$ por $x_i$.

**b) Simetría: $cov(x,y) = cov(y,x)$** — el orden de los factores no altera el producto.

**c) Bajo escala: $cov(ax, y) = a \cdot cov(x,y)$.**
$$cov(ax,y) = \frac{1}{n}\sum (ax_i - a\bar{x})(y_i-\bar{y}) = a\cdot\frac{1}{n}\sum(x_i-\bar{x})(y_i-\bar{y}) = a\cdot cov(x,y)$$

**d) Bajo traslación: $cov(x+c, y) = cov(x,y)$** — trasladar una variable no cambia su covarianza con otra, porque $\overline{x+c} = \bar{x}+c$ cancela el término agregado.

**e) Fórmula de cómputo:**
$$cov(x,y) = \frac{1}{n}\sum_{i=1}^n x_i y_i - \bar{x}\,\bar{y}$$

**f) $cov(x,c) = 0$** para cualquier constante $c$ — una variable constante no covaría con nada.

:::

## 📈 Coeficiente de correlación

::: {.panel-tabset}

## Definición
$$\rho(x,y) = \frac{cov(x,y)}{\sqrt{var(x)\cdot var(y)}}$$

Es la covarianza "normalizada" para que no dependa de las unidades de medición — a diferencia de la covarianza, siempre toma valores en $[-1, 1]$.

## Propiedades formales
1. **Acotación:** $-1 \le \rho(x,y) \le 1$ para cualesquiera observaciones.
2. **Correlación perfecta positiva:** $\rho(x,y) = 1$ si y solo si existen constantes $a>0, b$ tales que $y_i = ax_i + b$ para todo $i$.
3. **Correlación perfecta negativa:** $\rho(x,y) = -1$ si y solo si existen constantes $a<0, b$ tales que $y_i = ax_i + b$.
4. **Bajo transformaciones lineales:** $\rho(ax+b,\ cy+d) = \frac{a}{|a|}\cdot\frac{c}{|c|}\cdot \rho(x,y)$ — la correlación es invariante en magnitud ante cambios de escala y traslación; solo puede cambiar de signo.

## Demostración del caso extremo
Si $y_i = ax_i + b$ (relación lineal exacta, $a \ne 0$), usando las propiedades de covarianza y varianza:
$$\rho(x, ax+b) = \frac{cov(x, ax+b)}{\sqrt{var(x)\cdot var(ax+b)}} = \frac{a\cdot cov(x,x)}{\sqrt{var(x)}\cdot|a|\sqrt{var(x)}} = \frac{a\cdot var(x)}{|a|\cdot var(x)} = \frac{a}{|a|}$$

que vale $+1$ si $a>0$ y $-1$ si $a<0$ — exactamente lo que garantizan las propiedades 2 y 3.

:::

::: {.callout-important}
## Advertencia clásica (Rincón, 2017)
Una correlación alta **no implica causalidad**. El ejemplo clásico: el número de premios Nobel por país y el consumo de chocolate per cápita están correlacionados, sin que exista una relación causal directa entre ambos.
:::

## 📐 Recta de regresión

Una vez que la correlación sugiere dependencia lineal, se puede ajustar la recta que mejor se adapta a los datos (por mínimos cuadrados):

$$y - \bar{y} = \frac{cov(x,y)}{var(x)}(x - \bar{x})$$

Esta recta **siempre pasa por el punto $(\bar{x}, \bar{y})$**. Dado un valor $x_0$, se puede estimar $y_0$:

$$y_0 = \bar{y} + \frac{cov(x,y)}{var(x)}(x_0 - \bar{x})$$

::: {.callout-tip}
## 💡 Truco de interpretación
Estimar $y_0$ para un $x_0$ **fuera** del rango de los datos observados se llama **extrapolación** — y es peligroso: el patrón lineal que ajustaste solo está garantizado dentro de la ventana de tus datos. Fuera de ella, el modelo puede fallar por completo. [Ver más trucos →](../recursos.qmd)
:::

## 🧪 Ejemplo con datos reales

**Paso 1 — Covarianza y correlación:**
```{r}
cov(mtcars$wt, mtcars$mpg)
cor(mtcars$wt, mtcars$mpg)
```

**Paso 2 — Recta de regresión (visual):**
```{r}
plot(mtcars$wt, mtcars$mpg, pch = 19, col = "#004B85",
     xlab = "Peso (1000 lb)", ylab = "Rendimiento (mpg)")
abline(lm(mpg ~ wt, data = mtcars), col = "#FFB903", lwd = 2)
```

**Paso 3 — Estimar mpg para un auto de 3.5 mil libras (dentro del rango observado):**
```{r}
x_bar <- mean(mtcars$wt)
y_bar <- mean(mtcars$mpg)
pendiente <- cov(mtcars$wt, mtcars$mpg) / var(mtcars$wt)

x0 <- 3.5
y0 <- y_bar + pendiente * (x0 - x_bar)
y0
```

::: {.callout-note}
## Lo que deberías notar
La correlación entre peso y rendimiento debería salir fuertemente negativa (cercana a -0.87) — confirma numéricamente lo que ya viste en el diagrama de dispersión: a mayor peso, menor rendimiento, con una relación bastante fuerte.
:::

## 📊 Gráfica Q-Q (bono)

La gráfica Q-Q compara los cuantiles de dos conjuntos de datos para ver si provienen de distribuciones con características similares — o, comparada contra cuantiles teóricos, si un conjunto de datos se parece a una distribución conocida (como la normal):

```{r}
qqnorm(mtcars$mpg, col = "#004B85", pch = 19)
qqline(mtcars$mpg, col = "#FFB903", lwd = 2)
```

Si los puntos siguen aproximadamente la línea diagonal, es evidencia de que los datos podrían modelarse razonablemente con una distribución normal — idea que se retomará formalmente en el módulo de probabilidad.

## 🧑‍🔬 Laboratorio

Con el dataset real de energía renovable (`data/BaseLaboratorio1.csv`, Laboratorio integrador):

1. Calcula la covarianza y la correlación entre `SolarEnergy` y `WindEnergy`.
2. Construye el diagrama de dispersión y agrega la recta de regresión.
3. ¿La correlación es fuerte o débil? ¿Tiene sentido, considerando que ambas son fuentes de energía distintas, no relacionadas físicamente entre sí?
4. Repite el análisis entre `HydroEnergy` y `TotalRenewableEnergy`. ¿Por qué esperarías una correlación distinta en este caso?

## ✅ Ejercicios autocorregibles

### Ejercicio 1 — Completa el código

```r
# Coeficiente de correlación: completa la función correcta
___(x, y)
```

<details>
<summary>Ver respuesta</summary>
`cor(x, y)` — calcula directamente $\rho(x,y)$.
</details>

### Ejercicio 2 — Verdadero o falso

<div class="card-lab" id="quiz-tema8">
<div style="margin-bottom: 1rem;"><strong>1. La correlación puede tomar valores mayores a 1.</strong><br>
<label><input type="radio" name="q1" value="V"> Verdadero</label> <label style="margin-left: 1rem;"><input type="radio" name="q1" value="F"> Falso</label></div>
<div style="margin-bottom: 1rem;"><strong>2. cov(x,x) = var(x).</strong><br>
<label><input type="radio" name="q2" value="V"> Verdadero</label> <label style="margin-left: 1rem;"><input type="radio" name="q2" value="F"> Falso</label></div>
<div style="margin-bottom: 1rem;"><strong>3. Una correlación alta implica causalidad.</strong><br>
<label><input type="radio" name="q3" value="V"> Verdadero</label> <label style="margin-left: 1rem;"><input type="radio" name="q3" value="F"> Falso</label></div>
<button class="btn-outline-prediccion" style="padding: 0.5rem 1rem; border-radius: 4px; cursor: pointer;" onclick="revisarQuizTema8()">Revisar respuestas</button>
<p id="resultado-quiz-tema8" style="margin-top: 1rem; font-weight: 700;"></p>
</div>

<script>
function revisarQuizTema8() {
  const respuestas = { q1: "F", q2: "V", q3: "F" };
  // Exigir que todas las preguntas estén respondidas antes de revelar el resultado
  const sinResponder = Object.keys(respuestas).filter(
    p => !document.querySelector(`input[name="${p}"]:checked`)
  );
  const resultadoEl = document.getElementById("resultado-quiz-tema8");
  if (sinResponder.length > 0) {
    resultadoEl.textContent = "Responde todas las preguntas antes de revisar.";
    resultadoEl.style.color = "#B37D00";
    return;
  }
  let correctas = 0;
  for (const [p, c] of Object.entries(respuestas)) {
    const s = document.querySelector(`input[name="${p}"]:checked`);
    if (s && s.value === c) correctas++;
  }
  const r = document.getElementById("resultado-quiz-tema8");
  r.textContent = `Obtuviste ${correctas} de ${Object.keys(respuestas).length} correctas.`;
  r.style.color = correctas === Object.keys(respuestas).length ? "#004B85" : "#B37D00";
}
</script>

## 🗂️ Resumen

::: {.card-lab}
- La covarianza mide la dirección de la relación lineal entre dos variables; el coeficiente de correlación la normaliza a $[-1,1]$ para que sea comparable entre pares de variables distintas.
- $\rho = \pm 1$ ocurre única y exactamente cuando la relación es perfectamente lineal — esto se puede demostrar, no solo observar.
- La recta de regresión siempre pasa por $(\bar{x}, \bar{y})$ y permite estimar valores dentro del rango observado — nunca fuera de él (extrapolación).
- Correlación no es causalidad: una correlación alta es evidencia de asociación lineal, no de una relación causal.
:::
