---
title: "Tema 2 · Variables cualitativas: tablas y gráficas"
---

::: {.hero-motivacion}
## 🩸 ¿Cuál es el grupo sanguíneo más común?

Rincón (2017) presenta el caso real de 80 personas clasificadas por su grupo sanguíneo: A, B, AB u O. ¿Cuál creen que es el más común? ¿Y en este salón?
:::

::: {.ficha-prediccion}
Antes de seguir: ordena de más a menos común los grupos A, B, AB, O según tu intuición. ¿Cuántos compañeros crees que coinciden contigo en su tipo de sangre?
:::

## 🔬 Exploremos: construyendo una tabla a mano

Respondan en el salón: ¿cuál es su medio de transporte habitual a la universidad? Cuenten cuántas personas cayeron en cada categoría y arme su propia tabla de frecuencias — sin fórmulas todavía, solo contando.

::: {.ficha-resultado}
Cuando terminen de contar: ¿alguien calculó también el porcentaje sin que se lo pidieran? Esa es exactamente la idea de frecuencia relativa, y ya la usaron de forma intuitiva.
:::

::: {.callout-tip}
## Pregunta guía
¿Todos los grupos del salón llegaron al mismo total? ¿Debería coincidir?
:::

## 🎛️ Simulación: barras vs. pastel

Con los datos de grupo sanguíneo de Rincón (A: 15%, B: 35%, AB: 20%, O: 30%, de 80 personas), compara las dos formas de representarlo.

```{r}
#| label: fig-barras-pastel
#| fig-cap: "Grupo sanguíneo de 80 personas — barras vs. pastel (datos: Rincón, 2017)"
#| layout-ncol: 2
f <- c(15, 35, 20, 30)
gs <- c("A", "B", "AB", "O")

barplot(f, names.arg = gs, col = "#004B85",
        xlab = "Grupo sanguíneo", ylab = "Frecuencia porcentual",
        main = "Gráfica de barras")

pie(f, labels = paste0(gs, " (", f, "%)"),
    col = c("#004B85", "#4B8BC2", "#FFB903", "#D9DEE4"),
    main = "Gráfica de pastel")
```

::: {.callout-note}
## Lo que deberías notar
Con solo 4 categorías, ambas gráficas comunican bien. Prueba (en tu propia sesión de R) qué pasa si conviertes `f` y `gs` en 9 o 10 categorías en vez de 4 — el pastel se vuelve difícil de leer, mientras que las barras siguen siendo claras.
:::

## 💡 Discusión

- ¿En qué momento el pastel dejó de ser útil al aumentar las categorías?
- ¿Cambiaría algo si reordenas las barras de A, B, AB, O a B, O, AB, A? ¿Debería importar, siendo una variable nominal?
- Si solo te dieran los porcentajes (15%, 35%, 20%, 30%) sin decirte que son 80 personas, ¿qué no podrías calcular?

## 📖 Ahora sí, la teoría

::: {.panel-tabset}

## Frecuencia absoluta
El número de veces que se observa una categoría. Notación (Rincón, 2017): si $C_1, C_2, \dots, C_k$ son las categorías, sus frecuencias absolutas se denotan $f_1, f_2, \dots, f_k$. En el ejemplo: 28 personas tienen grupo B.

## Frecuencia relativa
La frecuencia absoluta dividida entre el total de observaciones $n$ — un número entre 0 y 1: $f_i / n$. Para el grupo B: 28/80 = 0.35. La suma de todas las frecuencias relativas siempre es 1.

## Frecuencia relativa porcentual
La frecuencia relativa multiplicada por 100: $100 \cdot f_i/n$. Para el grupo B: 35%.

## Frecuencia acumulada (solo ordinales)
Cuando las categorías tienen un orden natural $C_1 \le C_2 \le \dots \le C_k$, la frecuencia acumulada de $C_j$ es la suma de su frecuencia y las de todas las categorías anteriores: $f_1 + f_2 + \dots + f_j$. **Solo tiene sentido si la variable es ordinal** — no aplica a grupo sanguíneo, que es nominal (no hay "categoría anterior" bien definida).

:::

### Ejemplo completo con frecuencia acumulada

A diferencia del grupo sanguíneo (nominal), tomemos una variable **ordinal**: el nivel de satisfacción de 46 encuestados, con niveles Bajo < Medio < Alto (ejemplo adaptado de Rincón, 2017).

```{r}
#| label: tbl-frecuencia-acumulada
#| tbl-cap: "Tabla de frecuencias completa para una variable ordinal"
nivel <- c("Bajo", "Medio", "Alto")
f_abs <- c(15, 21, 10)

tabla <- data.frame(
  Nivel = nivel,
  Frec_absoluta = f_abs,
  Frec_acumulada = cumsum(f_abs),
  Frec_relativa = round(f_abs / sum(f_abs), 3),
  Frec_rel_acumulada = round(cumsum(f_abs) / sum(f_abs), 3)
)
knitr::kable(tabla)
```

::: {.callout-note}
## Lo que deberías notar
La frecuencia acumulada de "Alto" (46) coincide con el total — tiene que ser así, porque acumula *todas* las categorías. Prueba reordenar `nivel` a `c("Alto", "Bajo", "Medio")` y correr el chunk de nuevo: la frecuencia acumulada deja de tener sentido, porque rompiste el orden natural de la variable.
:::

### Las dos gráficas

::: {.panel-tabset}

## Gráfica de barras
Una barra por categoría, cuya altura es la frecuencia. Sirve para nominales y ordinales; en las nominales, el orden de las barras es arbitrario.

## Gráfica de pastel
Cada categoría es una porción de un círculo, proporcional a su frecuencia relativa. Comunica bien "parte de un todo", pero pierde claridad con muchas categorías.

:::

::: {.callout-tip}
## 💡 Truco de interpretación
Si te muestran una tabla con solo porcentajes (sin el total de observaciones, n), no puedes verificar ni comparar nada con seriedad — un 60% de 5 personas y un 60% de 5.000 comunican una certeza completamente distinta. Pide siempre el n antes de interpretar un porcentaje. [Ver más trucos →](../recursos.qmd)
:::

## 🛠️ Tres maneras de hacerlo en R

El mismo resultado — tabla de frecuencias y gráfica — se puede lograr de tres formas distintas. Conocer las tres te da alternativas según el contexto: la manual te enseña qué calcula R por dentro, la de R base es la más rápida, y ggplot2 es la más flexible para gráficos de calidad profesional.

::: {.panel-tabset}

## Manera 1 · Construcción manual

Sin `table()`: construyes la tabla componente por componente, exactamente como se hace a mano. Ideal para entender qué significa cada columna.

```{r}
# Datos: grupos sanguíneos (frecuencias observadas de 80 personas)
categorias <- c("A", "B", "AB", "O")
f_abs <- c(12, 28, 16, 24)
n <- sum(f_abs)

tabla_manual <- data.frame(
  Categoria       = categorias,
  Frec_absoluta   = f_abs,
  Frec_relativa   = f_abs / n,
  Frec_porcentual = 100 * f_abs / n
)
tabla_manual
```

La gráfica también se puede construir "a mano", pasándole directamente los vectores a `barplot()`:

```{r}
barplot(f_abs, names.arg = categorias, col = "#004B85", border = "white",
        xlab = "Grupo sanguíneo", ylab = "Frecuencia absoluta",
        main = "Construcción manual")
```

## Manera 2 · Funciones de R base

Cuando tienes los **datos crudos** (una observación por persona, no las frecuencias ya contadas), `table()` hace el conteo por ti:

```{r}
set.seed(1)
# Simulamos los 80 registros individuales a partir de las proporciones
sangre <- sample(c("A","B","AB","O"), 80, replace = TRUE,
                 prob = c(0.15, 0.35, 0.20, 0.30))

tabla_base <- table(sangre)
tabla_base
prop.table(tabla_base)          # frecuencia relativa
prop.table(tabla_base) * 100    # frecuencia porcentual
```

```{r}
#| layout-ncol: 2
barplot(tabla_base, col = "#004B85", border = "white", main = "barplot()")
pie(tabla_base, col = c("#004B85","#4B8BC2","#FFB903","#D9DEE4"), main = "pie()")
```

## Manera 3 · ggplot2

`ggplot2` cuenta las frecuencias automáticamente con `geom_bar()` cuando le das los datos crudos. Es el estándar para gráficos publicables:

```{r}
#| message: false
library(ggplot2)
datos_sangre <- data.frame(grupo = sangre)

ggplot(datos_sangre, aes(x = grupo, fill = grupo)) +
  geom_bar() +
  scale_fill_manual(values = c("#004B85","#4B8BC2","#FFB903","#D9DEE4")) +
  labs(x = "Grupo sanguíneo", y = "Frecuencia", title = "geom_bar()") +
  theme_minimal() +
  theme(legend.position = "none")
```

Y el "pastel" en ggplot2 es una barra apilada llevada a coordenadas polares (la misma técnica que usa el laboratorio del curso):

```{r}
ggplot(datos_sangre, aes(x = "", fill = grupo)) +
  geom_bar(width = 1) +
  coord_polar("y") +
  scale_fill_manual(values = c("#004B85","#4B8BC2","#FFB903","#D9DEE4")) +
  labs(x = NULL, y = NULL, title = "geom_bar() + coord_polar()") +
  theme_void()
```

:::

::: {.callout-tip}
## ¿Cuál usar?
- **Manual** cuando el enunciado te da las frecuencias ya contadas (como en muchos ejercicios de Rincón), o cuando quieres verificar a mano lo que hace R.
- **R base** para exploración rápida en la consola.
- **ggplot2** para informes y trabajos finales — permite personalizar todo y combina con el resto del `tidyverse`.
:::

## 🧪 Ejemplo con datos reales

**Paso 1 — Cargar los datos y ver la frecuencia absoluta:**
```{r}
library(ggplot2)
table(mpg$drv)
```

**Paso 2 — Frecuencia relativa porcentual:**
```{r}
prop.table(table(mpg$drv)) * 100
```

**Paso 3 — Graficarla:**
```{r}
barplot(table(mpg$drv), col = "#004B85", border = "white",
        main = "Tipo de tracción", xlab = "drv", ylab = "Frecuencia")
```

## 🧑‍🔬 Laboratorio

Con `mpg` (incluido en `ggplot2`), variable `class` (tipo de vehículo):

1. Construye la tabla de frecuencias absolutas y porcentuales de `class`.
2. Grafícala con `barplot()` y con `pie()`.
3. Escribe 3-4 líneas: si tuvieras que presentarle esto a la dirección de una concesionaria, ¿cuál gráfica usarías y por qué?

## ✅ Ejercicios autocorregibles

### Ejercicio 1 — Completa el código

```r
# ¿Cómo obtienes la frecuencia relativa porcentual de una tabla?
___(table(datos)) * 100
```

<details>
<summary>Ver respuesta</summary>
`prop.table(table(datos)) * 100` — convierte las frecuencias absolutas en proporciones antes de multiplicar por 100.
</details>

### Ejercicio 2 — Verdadero o falso

<div class="card-lab" id="quiz-tema2">
<div style="margin-bottom: 1rem;"><strong>1. La frecuencia relativa siempre está entre 0 y 1.</strong><br>
<label><input type="radio" name="q1" value="V"> Verdadero</label> <label style="margin-left: 1rem;"><input type="radio" name="q1" value="F"> Falso</label></div>
<div style="margin-bottom: 1rem;"><strong>2. La gráfica de pastel es mejor que la de barras cuando hay muchas categorías.</strong><br>
<label><input type="radio" name="q2" value="V"> Verdadero</label> <label style="margin-left: 1rem;"><input type="radio" name="q2" value="F"> Falso</label></div>
<div style="margin-bottom: 1rem;"><strong>3. La frecuencia acumulada tiene sentido para variables nominales.</strong><br>
<label><input type="radio" name="q3" value="V"> Verdadero</label> <label style="margin-left: 1rem;"><input type="radio" name="q3" value="F"> Falso</label></div>
<button class="btn-outline-prediccion" style="padding: 0.5rem 1rem; border-radius: 4px; cursor: pointer;" onclick="revisarQuizTema2()">Revisar respuestas</button>
<p id="resultado-quiz-tema2" style="margin-top: 1rem; font-weight: 700;"></p>
</div>

<script>
function revisarQuizTema2() {
  const respuestas = { q1: "V", q2: "F", q3: "F" };
  // Exigir que todas las preguntas estén respondidas antes de revelar el resultado
  const sinResponder = Object.keys(respuestas).filter(
    p => !document.querySelector(`input[name="${p}"]:checked`)
  );
  const resultadoEl = document.getElementById("resultado-quiz-tema2");
  if (sinResponder.length > 0) {
    resultadoEl.textContent = "Responde todas las preguntas antes de revisar.";
    resultadoEl.style.color = "#B37D00";
    return;
  }
  let correctas = 0;
  for (const [p, c] of Object.entries(respuestas)) {
    const s = document.querySelector(`input[name="${p}"]:checked`);
    if (s && s.value === c) correctas++;
  }
  const r = document.getElementById("resultado-quiz-tema2");
  r.textContent = `Obtuviste ${correctas} de ${Object.keys(respuestas).length} correctas.`;
  r.style.color = correctas === Object.keys(respuestas).length ? "#004B85" : "#B37D00";
}
</script>

## 🗂️ Resumen

::: {.card-lab}
- Una tabla de frecuencias puede expresarse como absoluta, relativa o porcentual — y siempre conviene reportar el total (n).
- La gráfica de barras funciona para nominales y ordinales; el pastel comunica proporciones pero se degrada con muchas categorías.
- Solo las variables ordinales admiten frecuencia acumulada, porque solo ellas tienen un orden natural entre categorías.
:::
