---
title: "Tema 0 · R como laboratorio"
---

::: {.hero-motivacion}
## 🪙 Antes de tocar una fórmula...

Vas a lanzar una moneda 100 veces. **Antes de correr nada:** ¿cuántas caras crees que saldrán? ¿Estás seguro de ese número? Si lo repites, ¿esperas exactamente lo mismo?
:::

::: {.ficha-prediccion}
Escribe tu predicción antes de seguir leyendo: ¿cuántas caras esperas en 100 lanzamientos, y qué tan seguro estás (mucho / algo / poco)?
:::

## 🔬 Exploremos

Este código simula 100 lanzamientos de una moneda (1 = cara, 0 = sello). Ejecútalo en tu sesión de Posit Cloud y anota el resultado.

```{r}
set.seed(2026)  # fijamos la semilla para que este resultado sea reproducible en el sitio
lanzamientos <- sample(c(0, 1), size = 100, replace = TRUE)
sum(lanzamientos)      # número de caras
mean(lanzamientos)     # proporción de caras
```

::: {.callout-tip}
## Importante sobre la semilla
El resultado de arriba siempre va a ser el mismo cada vez que se renderiza el sitio, porque fijamos `set.seed(2026)`. **En tu propia sesión de R, quita esa línea** (o cambia el número) para ver que el resultado sí cambia entre corridas — esa es la aleatoriedad real que estamos explorando.
:::

::: {.ficha-resultado}
Corre el código **dos veces seguidas** sin cambiar nada. ¿Obtuviste el mismo número de caras ambas veces?
:::

::: {.callout-tip}
## Pregunta guía
¿Por qué el mismo código, corrido dos veces, te da resultados distintos? Discútelo con un compañero antes de seguir.
:::

## 🎛️ Simulación: ¿qué pasa si cambias cuántas veces lanzas?

Mueve el control de la animación (▶ / la barra inferior) para ver cómo la proporción de caras se comporta según cuántos lanzamientos llevas acumulados.

```{r}
#| label: fig-estabilizacion
#| fig-cap: "Proporción acumulada de caras según el número de lanzamientos"
library(plotly)
library(purrr)

set.seed(123)
n_max <- 2000
lanzamientos <- sample(c(0, 1), n_max, replace = TRUE)
cortes <- c(10, 50, 100, 250, 500, 1000, 2000)

df <- map_dfr(cortes, function(n) {
  data.frame(
    n = n,
    lanzamiento = 1:n,
    proporcion_cara = cumsum(lanzamientos[1:n]) / (1:n)
  )
})

plot_ly(df, x = ~lanzamiento, y = ~proporcion_cara, frame = ~n,
        type = "scatter", mode = "lines",
        line = list(color = "#004B85", width = 2)) |>
  layout(
    yaxis = list(range = c(0, 1), title = "Proporción de caras"),
    xaxis = list(title = "Número de lanzamiento"),
    shapes = list(list(
      type = "line", x0 = 0, x1 = 1, xref = "paper",
      y0 = 0.5, y1 = 0.5,
      line = list(dash = "dot", color = "#B37D00")
    ))
  ) |>
  animation_slider(currentvalue = list(prefix = "lanzamientos acumulados hasta n = "))
```

::: {.callout-note}
## Lo que deberías notar
Con pocos lanzamientos la línea salta mucho. A medida que crece `n`, se acerca y se queda cerca de la línea punteada roja (50%), aunque casi nunca la toca exactamente.
:::

## 💡 Discusión

- ¿Coincidió tu predicción inicial con lo que observaste?
- ¿Por qué la línea "salta" más al principio que al final?
- ¿Qué le dirías a alguien que insiste en que 100 lanzamientos *deben* dar exactamente 50 caras?

## 📖 Ahora sí, la teoría

::: {.panel-tabset}

## Consola vs. script
La **consola** es para probar algo rápido y que se pierde después. El **script** guarda tu trabajo para poder reproducirlo. Todo lo que hiciste arriba deberías guardarlo en un script, no solo en la consola.

## Vector
Un **vector** es la estructura básica de R para guardar una colección de valores — exactamente lo que es `lanzamientos`: 100 (o 2000) resultados de 0 y 1 guardados en un solo objeto.

## Función
Una **función** es una "caja" que recibe un vector y devuelve una respuesta: `sum()` cuenta, `mean()` promedia, `length()` cuenta cuántos elementos hay. Ya usaste las tres sin saber que se llamaban así.

## Aleatoriedad
Cada vez que R "lanza la moneda" con `sample()`, genera un resultado distinto porque usa un generador de números aleatorios. Eso es exactamente lo que viste al correr el código dos veces.

:::

::: {.callout-tip}
## 💡 Truco de interpretación
Si alguien te muestra "el resultado" de un solo experimento aleatorio (una encuesta pequeña, una sola corrida de un simulacro), pregúntate: **¿este resultado se parecería a otra corrida del mismo experimento?** Con `n` pequeño, la respuesta suele ser "no mucho" — desconfía de conclusiones fuertes basadas en pocas repeticiones. [Ver más trucos →](../recursos.qmd)
:::

## 🧪 Ejemplo con datos reales

`mtcars` es un conjunto de datos real de 32 autos, incluido en R (no necesitas descargar nada). Vamos paso a paso.

**Paso 1 — Cargar los datos:**
```{r}
data(mtcars)
```

**Paso 2 — ¿Cuántos autos hay?**
```{r}
length(mtcars$mpg)
```

**Paso 3 — Rendimiento promedio (millas por galón):**
```{r}
mean(mtcars$mpg)
```

**Paso 4 — ¿Cuántos autos hay de 4, 6 y 8 cilindros?**
```{r}
table(mtcars$cyl)
```

## 🧑‍🔬 Laboratorio

Con el mismo dataset `mtcars`:

1. ¿Cuántos autos hay en total?
2. ¿Cuál es el rendimiento promedio en millas por galón?
3. Construye una tabla de frecuencias de `cyl` y grafícala con `ggplot2::geom_bar()`. ¿Cuál número de cilindros es más común?

## ✅ Ejercicios autocorregibles

::: {.callout-important}
## Ejercicio interactivo (learnr)
Los ejercicios de opción múltiple, completar código e interpretación de gráficos de este tema están en el tutorial interactivo:

[Abrir ejercicios del Tema 0 →](#)

*(Enlace pendiente: se activa cuando publiquemos el tutorial learnr en shinyapps.io o Posit Connect.)*
:::

## 🗂️ Resumen

::: {.card-lab}
- R es una herramienta de exploración, no un examen de sintaxis.
- Los resultados de una simulación cambian entre corridas por aleatoriedad — y se estabilizan al aumentar `n`.
- Una función es una caja que responde preguntas sobre un vector: `mean()`, `sum()`, `length()`, `table()`.
:::
