---
title: "Tema P10 · Funciones de variables aleatorias y simulación de sistemas"
---

::: {.hero-motivacion}
## ⚙️ ¿Cuál componente falla primero?

Un sistema mecánico tiene dos componentes, A y B, con tiempos de falla exponenciales independientes: A con tasa $\lambda=0.1$, B con tasa $\lambda=0.2$. ¿Cuál es la probabilidad de que el sistema falle por causa de A, antes que por B?
:::

::: {.ficha-prediccion}
Antes de calcular: B tiene una tasa de falla más alta que A (0.2 vs. 0.1) — es decir, B tiende a fallar más rápido en promedio. ¿Eso hace que la probabilidad de que A falle primero sea mayor o menor a 50%?
:::

## 🔬 Exploremos: simulando una carrera de fallas

```{r}
set.seed(123)
lambda_A <- 0.1
lambda_B <- 0.2
n_sim <- 10000

tiempos_A <- rexp(n_sim, rate = lambda_A)
tiempos_B <- rexp(n_sim, rate = lambda_B)

prob_A_antes_B <- mean(tiempos_A < tiempos_B)
prob_A_antes_B
```

::: {.ficha-resultado}
¿El resultado confirmó tu predicción? Como B tiene tasa de falla más alta, tiende a fallar *más rápido* — por lo tanto A gana la "carrera" con menos frecuencia de lo que un 50-50 sugeriría.
:::

::: {.callout-tip}
## Pregunta guía
¿Por qué una tasa de falla ($\lambda$) más alta implica un tiempo de falla esperado más *corto*? (pista: revisa la relación $E[X]=1/\lambda$ de la exponencial, Tema P5)
:::

## 📖 Ahora sí, la teoría

::: {.panel-tabset}

## Función de una variable aleatoria
Si $Y=g(X)$ para alguna función $g$, y conoces la distribución de $X$, puedes obtener las propiedades de $Y$ analíticamente (a veces) o — mucho más práctico en ingeniería — **por simulación**: generas muchos valores de $X$, aplicas $g$, y resumes los valores de $Y$ resultantes con las herramientas del Módulo 1.

## Combinación de variables aleatorias
Sumas, productos, mínimos y máximos de variables aleatorias son casos particulares de "función de varias variables aleatorias". Por ejemplo, si $F_1, F_2$ son dos fuerzas normales independientes, $F_{total}=F_1+F_2$ es simplemente otra variable aleatoria, cuya distribución se puede simular directamente sumando las simulaciones de cada una.

## El mínimo de dos exponenciales
El caso "¿cuál componente falla primero?" es el mínimo de dos variables aleatorias. Se puede demostrar analíticamente que si $A\sim Exp(\lambda_A)$ y $B\sim Exp(\lambda_B)$ son independientes:

$$P(A < B) = \frac{\lambda_A}{\lambda_A+\lambda_B}$$

## 📘 Suma de variables discretas (Nota 5.38 y Ej. 5.39)

**Nota 5.38 (fórmula de convolución discreta):** si $X$ e $Y$ son variables aleatorias discretas **independientes**, la distribución de $Z=X+Y$ se obtiene sumando sobre todas las formas de "repartir" $z$ entre $X$ y $Y$:

$$
P(Z=z) = \sum_{x=0}^{z} P(X=x,\,Y=z-x) = \sum_{x=0}^{z} P(X=x)\,P(Y=z-x)
$$

(la segunda igualdad usa independencia: la conjunta se factoriza). Esta operación —sumar productos de valores desplazados— se llama **convolución**, y es la versión discreta de $Z=X+Y$ que complementa lo que ya viste arriba en "Combinación de variables aleatorias".

**Ejemplo 5.39 — suma de dos Poisson:** si $X\sim\mathcal P(\lambda)$ y $Y\sim\mathcal P(\mu)$ son independientes, $Z=X+Y$ toma valores $0,1,2,\dots$ Aplicando la Nota 5.38:

$$
\begin{aligned}
P(Z=z) &= \sum_{x=0}^{z} e^{-\lambda}\frac{\lambda^x}{x!}\cdot e^{-\mu}\frac{\mu^{z-x}}{(z-x)!} \\
&= \frac{e^{-(\lambda+\mu)}}{z!}\sum_{x=0}^{z}\binom{z}{x}\lambda^x\mu^{z-x} \qquad \text{(multiplicando y dividiendo por } z!\text{)}\\
&= \frac{e^{-(\lambda+\mu)}}{z!}(\lambda+\mu)^z \qquad \text{(binomio de Newton)}
\end{aligned}
$$

Es decir, $Z\stackrel{d}{=}\mathcal P(\lambda+\mu)$ — **la suma de Poisson independientes es Poisson**, con parámetro igual a la suma de los parámetros.

```r
# Verificacion con lambda=3, mu=5 -> Z deberia ser Poisson(8)
lambda <- 3; mu <- 5
set.seed(10)
n_sim <- 200000
X <- rpois(n_sim, lambda)
Y <- rpois(n_sim, mu)
Z <- X + Y

c(media_simulada = mean(Z), media_teorica = lambda + mu)
c(var_simulada = var(Z), var_teorica = lambda + mu)   # Poisson: E(Z)=Var(Z)=lambda+mu

# Comparar P(Z=8) simulado contra la formula de Poisson(8) exacta
c(P_Z8_simulado = mean(Z == 8), P_Z8_teorico = dpois(8, lambda + mu))
```

## 📘 Sumas vía función generadora de momentos (Ej. 5.46 y 5.47)

Otra forma de encontrar la distribución de una suma —sin convolución— es reconocer su **función generadora de momentos (FGM)**, como ya hiciste en el Tema P6d: si $Z=X_1+\dots+X_n$ con las $X_i$ independientes, $m_Z(t)=\prod_{k=1}^n m_{X_k}(t)$ (la FGM de una suma de independientes es el **producto** de las FGM individuales).

**Ejemplo 5.46 — suma de exponenciales:** si $X_1,\dots,X_n$ son iid $Exp(\lambda)$, y $Z:=X_1+\dots+X_n$:

$$
m_Z(t) = \prod_{k=1}^n E(e^{tX_k}) = \prod_{k=1}^n\left(\frac{\lambda}{\lambda-t}\right) = \left(\frac{\lambda}{\lambda-t}\right)^n, \qquad t<\lambda
$$

Esa es exactamente la FGM de una distribución **Gamma** con parámetros $n$ y $\lambda$ — por lo tanto $Z\stackrel{d}{=}Gamma(n,\lambda)$.

**Ejemplo 5.47 — suma de normales estándar al cuadrado:** si $X_1,\dots,X_n$ son iid $N(0,1)$, y $Z:=X_1^2+\dots+X_n^2$. Como cada $X_k^2\sim\chi^2_{(1)}$ (ji-cuadrado con 1 grado de libertad), y su FGM es $m_{X_k^2}(t)=(1-2t)^{-1/2}$:

$$
m_Z(t) = \prod_{k=1}^n m_{X_k^2}(t) = \prod_{k=1}^n(1-2t)^{-1/2} = (1-2t)^{-n/2}, \qquad t<\tfrac12
$$

Esa es la FGM de una $\chi^2_{(n)}$ — por lo tanto $Z\stackrel{d}{=}\chi^2_{(n)}$. Es la razón por la que, más adelante en la Sesión 15, la varianza muestral involucra una distribución ji-cuadrado: se construye como una suma de cuadrados de normales.

```r
# Ej. 5.46: suma de n=4 exponenciales Exp(lambda=2) -> deberia ser Gamma(shape=4, rate=2)
n <- 4; lambda <- 2
set.seed(11)
suma_exp <- replicate(100000, sum(rexp(n, rate = lambda)))

c(media_sim = mean(suma_exp), media_teo = n / lambda)          # Gamma: media = n/lambda
c(var_sim   = var(suma_exp),  var_teo   = n / lambda^2)         # Gamma: varianza = n/lambda^2

# Comparando el histograma simulado contra la densidad Gamma teorica
hist(suma_exp, breaks = 50, freq = FALSE, main = "Suma de 4 Exp(2) vs. Gamma(4,2)")
curve(dgamma(x, shape = n, rate = lambda), add = TRUE, col = "#004B85", lwd = 2)
```

```r
# Ej. 5.47: suma de n=5 normales estandar al cuadrado -> deberia ser chi-cuadrado(5)
n <- 5
set.seed(12)
suma_normales2 <- replicate(100000, sum(rnorm(n)^2))

c(media_sim = mean(suma_normales2), media_teo = n)        # chi2(n): media = n
c(var_sim   = var(suma_normales2),  var_teo   = 2 * n)    # chi2(n): varianza = 2n

hist(suma_normales2, breaks = 50, freq = FALSE, main = "Suma de 5 N(0,1)^2 vs. Chi-cuadrado(5)")
curve(dchisq(x, df = n), add = TRUE, col = "#004B85", lwd = 2)
```

## 📘 Máximo y mínimo de $n$ variables (Ej. 5.50)

**Enunciado (Blanco Castañeda, Ej. 5.50):** sean $X_1,\dots,X_n$ variables aleatorias reales. Se definen $Y:=\max(X_1,\dots,X_n)$ y $Z:=\min(X_1,\dots,X_n)$. Es exactamente la generalización a $n$ variables de "¿cuál componente falla primero?" — solo que ahora con $n$ componentes en vez de 2, y agregando también el **máximo**.

**Idea clave — traducir max/min a eventos que sí sabes calcular:**
$$
F_Y(y):=P(Y\le y) = P(X_1\le y,\dots,X_n\le y) \qquad F_Z(z):=P(Z\le z) = 1-P(X_1>z,\dots,X_n>z)
$$
($Y\le y$ significa que *todas* las $X_i$ están por debajo de $y$; $Z>z$ significa que *todas* están por encima de $z$, así que $Z\le z$ es el complemento). Si además las $X_i$ son **independientes**, cada probabilidad conjunta se factoriza:

$$
F_Y(y) = \prod_{k=1}^n P(X_k\le y) = \prod_{k=1}^n F_{X_k}(y) \qquad\qquad F_Z(z) = 1-\prod_{k=1}^n\big[1-P(X_k\le z)\big] = 1-\prod_{k=1}^n\big[1-F_{X_k}(z)\big]
$$

**Caso particular — $n$ exponenciales iid $Exp(\lambda)$** (generalizando "el mínimo de dos exponenciales" de arriba, a $n$ componentes con la misma tasa):

$$
F_Z(z) = 1-\prod_{k=1}^n\big[1-(1-e^{-\lambda z})\big] = 1-\big(e^{-\lambda z}\big)^n = 1-e^{-n\lambda z}
$$

Es decir, $Z=\min(X_1,\dots,X_n)\stackrel{d}{=}Exp(n\lambda)$ — el mínimo de $n$ exponenciales independientes con tasa $\lambda$ es, otra vez, exponencial, pero con tasa $n\lambda$ (el sistema falla $n$ veces más rápido con $n$ componentes en paralelo, cada uno pudiendo fallar primero).

```r
# n=3 componentes, cada uno Exp(lambda=0.5) -> el minimo deberia ser Exp(n*lambda=1.5)
n <- 3; lambda <- 0.5
set.seed(13)
n_sim <- 100000
fallas <- matrix(rexp(n_sim * n, rate = lambda), ncol = n)   # cada fila = un sistema con n componentes

Z_min <- apply(fallas, 1, min)
Y_max <- apply(fallas, 1, max)

c(media_min_sim = mean(Z_min), media_min_teo = 1 / (n * lambda))   # Exp(n*lambda): media = 1/(n*lambda)

# F_Y(y) empirica vs. teorica, para el maximo, en un punto concreto
y0 <- 3
c(F_Y_empirica = mean(Y_max <= y0),
  F_Y_teorica  = (1 - exp(-lambda * y0))^n)
```

::: {.callout-important}
## Conexión con el motivo de esta página
El "¿cuál componente falla primero?" de arriba es $P(A<B)$ para $n=2$ — un caso particular de $F_Z(z)$ con $n=2$ componentes de tasas distintas. Este ejemplo generaliza esa misma idea a $n$ componentes, y agrega el caso simétrico del **máximo** (útil, por ejemplo, para modelar cuándo *terminan* de fallar todos los componentes de un sistema en serie que se reemplaza automáticamente).
:::

:::

::: {.callout-important}
## Verificación analítica vs. simulación
Para el ejemplo de arriba: $P(A<B) = 0.1/(0.1+0.2) = 0.333...$ — muy cercano al `prob_A_antes_B` que obtuviste por simulación. Cuando existe una fórmula cerrada, siempre es buena práctica usar la simulación como **verificación**, no como único método.
:::

## 🧪 Ejemplo con datos reales: portafolio de inversión

Un portafolio con 60% en el activo A ($\mu=8\%$, $\sigma=12\%$) y 40% en el activo B ($\mu=6\%$, $\sigma=10\%$), correlacionados con $\rho=0.5$.

```{r}
#| message: false
library(MASS)

mean_A <- 0.08; sd_A <- 0.12
mean_B <- 0.06; sd_B <- 0.10
correlacion <- 0.5

cov_matrix <- matrix(c(sd_A^2, correlacion*sd_A*sd_B,
                        correlacion*sd_A*sd_B, sd_B^2), 2, 2)

set.seed(123)
normal_vars <- mvrnorm(10000, mu = c(mean_A, mean_B), Sigma = cov_matrix)

peso_A <- 0.6; peso_B <- 0.4
rentabilidad_portafolio <- peso_A * normal_vars[,1] + peso_B * normal_vars[,2]

mean(rentabilidad_portafolio)
sd(rentabilidad_portafolio)
```

::: {.callout-note}
## Lo que deberías notar
La desviación estándar del portafolio combinado es **menor** que un promedio ponderado ingenuo de las desviaciones individuales ($0.6\times0.12 + 0.4\times0.10 = 0.112$) — este es el efecto de diversificación: combinar activos correlacionados (pero no perfectamente) reduce el riesgo total.
:::

## 🧑‍🔬 Laboratorio

El crecimiento del PIB se modela como $Crecimiento(t) = \alpha + \beta t + \epsilon$, con $\alpha=2\%$, $\beta=1\%$ por año, $\epsilon \sim N(0, 0.5\%^2)$, para $t=1,\dots,30$.

1. Simula 10,000 trayectorias completas del crecimiento (una matriz de 10,000 × 30).
2. Extrae el crecimiento del año 30 para cada simulación.
3. Calcula la media y desviación estándar del crecimiento en el último año. ¿Coincide la media con lo que esperarías analíticamente de $\alpha + \beta\cdot 30$?

## ✅ Ejercicios autocorregibles

### Ejercicio 1 — Completa el código

```r
# ¿Cuál componente falla primero? Completa la comparación
prob_A_antes_B <- mean(tiempos_A ___ tiempos_B)
```

<details>
<summary>Ver respuesta</summary>
`<` — cuenta la proporción de simulaciones donde el tiempo de falla de A es menor que el de B.
</details>

### Ejercicio 2 — Verdadero o falso

<div class="card-lab" id="quiz-temap10">
<div style="margin-bottom: 1rem;"><strong>1. La simulación es útil cuando Y=g(X) no tiene fórmula cerrada simple.</strong><br>
<label><input type="radio" name="q1" value="V"> Verdadero</label> <label style="margin-left: 1rem;"><input type="radio" name="q1" value="F"> Falso</label></div>
<div style="margin-bottom: 1rem;"><strong>2. Combinar activos correlacionados en un portafolio siempre aumenta el riesgo total.</strong><br>
<label><input type="radio" name="q2" value="V"> Verdadero</label> <label style="margin-left: 1rem;"><input type="radio" name="q2" value="F"> Falso</label></div>
<div style="margin-bottom: 1rem;"><strong>3. P(A&lt;B) = λA/(λA+λB) para exponenciales independientes.</strong><br>
<label><input type="radio" name="q3" value="V"> Verdadero</label> <label style="margin-left: 1rem;"><input type="radio" name="q3" value="F"> Falso</label></div>
<button class="btn-outline-prediccion" style="padding: 0.5rem 1rem; border-radius: 4px; cursor: pointer;" onclick="revisarQuizTemaP10()">Revisar respuestas</button>
<p id="resultado-quiz-temap10" style="margin-top: 1rem; font-weight: 700;"></p>
</div>

<script>
function revisarQuizTemaP10() {
  const respuestas = { q1: "V", q2: "F", q3: "V" };
  // Exigir que todas las preguntas estén respondidas antes de revelar el resultado
  const sinResponder = Object.keys(respuestas).filter(
    p => !document.querySelector(`input[name="${p}"]:checked`)
  );
  const resultadoEl = document.getElementById("resultado-quiz-temap10");
  if (sinResponder.length > 0) {
    resultadoEl.textContent = "Responde todas las preguntas antes de revisar.";
    resultadoEl.style.color = "#B37D00";
    return;
  }
  let correctas = 0;
  for (const [p, c] of Object.entries(respuestas)) {
    const s = document.querySelector(`input[name="${p}"]:checked`);
    if (s && s.value === c) correctas++;
  }
  const r = document.getElementById("resultado-quiz-temap10");
  r.textContent = `Obtuviste ${correctas} de ${Object.keys(respuestas).length} correctas.`;
  r.style.color = correctas === Object.keys(respuestas).length ? "#004B85" : "#B37D00";
}
</script>

## 🗂️ Resumen

::: {.card-lab}
- Cuando $Y=g(X)$ no tiene fórmula analítica simple, la simulación es la herramienta práctica: generar $X$, aplicar $g$, resumir $Y$.
- El mínimo de dos exponenciales independientes tiene fórmula cerrada — úsala para verificar tus simulaciones, no como sustituto de ellas.
- Combinar variables correlacionadas (como en un portafolio) reduce el riesgo total por debajo del promedio ponderado ingenuo — el efecto de diversificación, visible directamente en la simulación.
:::

---

::: {.callout-tip}
## 🎓 Fin de la Sesión 14 (Unidad 3)
Con este tema se completa la Sesión 14 del cronograma — variables aleatorias independientes y valor esperado de una función de variables aleatorias. Ya tienes todo lo necesario para el último tramo del curso: la [Sesión 15](tema-i1-estudiante.qmd) da el salto de "modelar la incertidumbre" a "decidir con ella" — pruebas de hipótesis (Temas I1-I2) e intervalos de confianza (Tema I3).
:::
