---
title: "Tema P10 · Funciones de variables aleatorias y simulación de sistemas"
---

::: {.hero-motivacion}
## ⚙️ ¿Cuál componente falla primero?

Un sistema mecánico tiene dos componentes, A y B, con tiempos de falla exponenciales independientes: A con tasa $\lambda=0.1$, B con tasa $\lambda=0.2$. ¿Cuál es la probabilidad de que el sistema falle por causa de A, antes que por B?
:::

::: {.ficha-prediccion}
Antes de calcular: B tiene una tasa de falla más alta que A (0.2 vs. 0.1) — es decir, B tiende a fallar más rápido en promedio. ¿Eso hace que la probabilidad de que A falle primero sea mayor o menor a 50%?
:::

## 🔬 Exploremos: simulando una carrera de fallas

```{r}
set.seed(123)
lambda_A <- 0.1
lambda_B <- 0.2
n_sim <- 10000

tiempos_A <- rexp(n_sim, rate = lambda_A)
tiempos_B <- rexp(n_sim, rate = lambda_B)

prob_A_antes_B <- mean(tiempos_A < tiempos_B)
prob_A_antes_B
```

::: {.ficha-resultado}
¿El resultado confirmó tu predicción? Como B tiene tasa de falla más alta, tiende a fallar *más rápido* — por lo tanto A gana la "carrera" con menos frecuencia de lo que un 50-50 sugeriría.
:::

::: {.callout-tip}
## Pregunta guía
¿Por qué una tasa de falla ($\lambda$) más alta implica un tiempo de falla esperado más *corto*? (pista: revisa la relación $E[X]=1/\lambda$ de la exponencial, Tema P5)
:::

## 📖 Ahora sí, la teoría

::: {.panel-tabset}

## Función de una variable aleatoria
Si $Y=g(X)$ para alguna función $g$, y conoces la distribución de $X$, puedes obtener las propiedades de $Y$ analíticamente (a veces) o — mucho más práctico en ingeniería — **por simulación**: generas muchos valores de $X$, aplicas $g$, y resumes los valores de $Y$ resultantes con las herramientas del Módulo 1.

## Combinación de variables aleatorias
Sumas, productos, mínimos y máximos de variables aleatorias son casos particulares de "función de varias variables aleatorias". Por ejemplo, si $F_1, F_2$ son dos fuerzas normales independientes, $F_{total}=F_1+F_2$ es simplemente otra variable aleatoria, cuya distribución se puede simular directamente sumando las simulaciones de cada una.

## El mínimo de dos exponenciales
El caso "¿cuál componente falla primero?" es el mínimo de dos variables aleatorias. Se puede demostrar analíticamente que si $A\sim Exp(\lambda_A)$ y $B\sim Exp(\lambda_B)$ son independientes:

$$P(A < B) = \frac{\lambda_A}{\lambda_A+\lambda_B}$$

:::

::: {.callout-important}
## Verificación analítica vs. simulación
Para el ejemplo de arriba: $P(A<B) = 0.1/(0.1+0.2) = 0.333...$ — muy cercano al `prob_A_antes_B` que obtuviste por simulación. Cuando existe una fórmula cerrada, siempre es buena práctica usar la simulación como **verificación**, no como único método.
:::

## 🧪 Ejemplo con datos reales: portafolio de inversión

Un portafolio con 60% en el activo A ($\mu=8\%$, $\sigma=12\%$) y 40% en el activo B ($\mu=6\%$, $\sigma=10\%$), correlacionados con $\rho=0.5$.

```{r}
#| message: false
library(MASS)

mean_A <- 0.08; sd_A <- 0.12
mean_B <- 0.06; sd_B <- 0.10
correlacion <- 0.5

cov_matrix <- matrix(c(sd_A^2, correlacion*sd_A*sd_B,
                        correlacion*sd_A*sd_B, sd_B^2), 2, 2)

set.seed(123)
normal_vars <- mvrnorm(10000, mu = c(mean_A, mean_B), Sigma = cov_matrix)

peso_A <- 0.6; peso_B <- 0.4
rentabilidad_portafolio <- peso_A * normal_vars[,1] + peso_B * normal_vars[,2]

mean(rentabilidad_portafolio)
sd(rentabilidad_portafolio)
```

::: {.callout-note}
## Lo que deberías notar
La desviación estándar del portafolio combinado es **menor** que un promedio ponderado ingenuo de las desviaciones individuales ($0.6\times0.12 + 0.4\times0.10 = 0.112$) — este es el efecto de diversificación: combinar activos correlacionados (pero no perfectamente) reduce el riesgo total.
:::

## 🧑‍🔬 Laboratorio

El crecimiento del PIB se modela como $Crecimiento(t) = \alpha + \beta t + \epsilon$, con $\alpha=2\%$, $\beta=1\%$ por año, $\epsilon \sim N(0, 0.5\%^2)$, para $t=1,\dots,30$.

1. Simula 10,000 trayectorias completas del crecimiento (una matriz de 10,000 × 30).
2. Extrae el crecimiento del año 30 para cada simulación.
3. Calcula la media y desviación estándar del crecimiento en el último año. ¿Coincide la media con lo que esperarías analíticamente de $\alpha + \beta\cdot 30$?

## ✅ Ejercicios autocorregibles

::: {.callout-important}
## Ejercicio interactivo (learnr)
Simulación de sistemas con componentes en competencia, combinación de variables aleatorias correlacionadas, verificación de fórmulas analíticas contra simulación:

[Abrir ejercicios del Tema P10 →](#)

*(Enlace pendiente: se activa cuando publiquemos el tutorial learnr.)*
:::

## 🗂️ Resumen

::: {.card-lab}
- Cuando $Y=g(X)$ no tiene fórmula analítica simple, la simulación es la herramienta práctica: generar $X$, aplicar $g$, resumir $Y$.
- El mínimo de dos exponenciales independientes tiene fórmula cerrada — úsala para verificar tus simulaciones, no como sustituto de ellas.
- Combinar variables correlacionadas (como en un portafolio) reduce el riesgo total por debajo del promedio ponderado ingenuo — el efecto de diversificación, visible directamente en la simulación.
:::

---

::: {.callout-tip}
## 🎓 Fin del Módulo 2 (arquitectura completa)
Con este tema se completan los 10 temas planeados del Módulo 2 — desde reglas básicas de probabilidad hasta simulación de sistemas correlacionados. El siguiente paso natural del curso sería un Módulo 3 de inferencia estadística (estimación, intervalos de confianza, pruebas de hipótesis), construido con la misma filosofía de descubrimiento.
:::
