---
title: "Tema P9 · Covarianza y correlación de variables aleatorias"
---

::: {.hero-motivacion}
## 🏭 Simulando el riesgo de un sistema de producción

Demanda, tiempo de producción y costo de un sistema no son independientes entre sí: están correlacionados (cor(D,T)=0.6, cor(D,C)=0.4, cor(T,C)=0.3). ¿Cómo simulas tres variables que deben mantener exactamente esas correlaciones entre sí?
:::

::: {.ficha-prediccion}
Antes de seguir: si generas tres variables normales por separado con `rnorm()` tres veces, ¿tendrán la correlación que necesitas, o saldrán prácticamente independientes?
:::

## 🔬 Exploremos: por qué no basta con `rnorm()` tres veces

```{r}
set.seed(1)
d_independiente <- rnorm(1000, 1000, 200)
t_independiente <- rnorm(1000, 50, 10)

cor(d_independiente, t_independiente)
```

::: {.ficha-resultado}
La correlación debería salir cercana a 0 — casi sin relación — aunque en el problema real necesitamos que sea 0.6. Generar variables por separado con `rnorm()` **no** produce la correlación deseada; hace falta una herramienta distinta.
:::

::: {.callout-tip}
## Pregunta guía
Del Tema 8 (Módulo 1) recuerdas que la covarianza depende de las varianzas individuales y del grado de asociación. ¿Cómo "inyectarías" una correlación específica al simular datos normales conjuntos?
:::

## 📖 Ahora sí, la teoría

::: {.panel-tabset}

## Covarianza y correlación de variables aleatorias
Las definiciones son análogas a las del Tema 8 del Módulo 1, pero ahora sobre la distribución teórica en vez de datos ya observados:

$$Cov(X,Y) = E[(X-\mu_X)(Y-\mu_Y)] \qquad \rho(X,Y) = \frac{Cov(X,Y)}{\sigma_X\sigma_Y}$$

## Simulación de normales multivariadas
Para simular variables normales con una estructura de correlación específica, se construye la **matriz de covarianza** $\Sigma$ a partir de las desviaciones estándar individuales y las correlaciones deseadas:

$$\Sigma_{ij} = \rho_{ij}\cdot\sigma_i\cdot\sigma_j \qquad (\Sigma_{ii} = \sigma_i^2)$$

y se usa `MASS::mvrnorm(n, mu, Sigma)`, que genera observaciones conjuntas que respetan exactamente esa estructura de covarianza (en el límite, a medida que crece $n$).

## Funciones de variables aleatorias correlacionadas
Cuando una variable se define como función de otras correlacionadas (por ejemplo, $L = R^2/E$), su media y varianza generalmente **no** tienen fórmula cerrada simple — la simulación es la herramienta natural para estimarlas.

:::

## 🧪 Ejemplo con datos reales

**Paso 1 — Construir la matriz de covarianza a partir de las correlaciones dadas:**
```{r}
#| message: false
library(MASS)

mean_D <- 1000; sd_D <- 200
mean_T <- 50;   sd_T <- 10
mean_C <- 5000; sd_C <- 800
cor_D_T <- 0.6; cor_D_C <- 0.4; cor_T_C <- 0.3

cov_matrix <- matrix(c(
  sd_D^2,             cor_D_T*sd_D*sd_T,  cor_D_C*sd_D*sd_C,
  cor_D_T*sd_D*sd_T,  sd_T^2,             cor_T_C*sd_T*sd_C,
  cor_D_C*sd_D*sd_C,  cor_T_C*sd_T*sd_C,  sd_C^2
), nrow = 3)
cov_matrix
```

**Paso 2 — Simular y verificar:**
```{r}
set.seed(123)
variables <- mvrnorm(10000, mu = c(mean_D, mean_T, mean_C), Sigma = cov_matrix)
cor(variables)  # debería acercarse a la matriz de correlaciones original
```

::: {.callout-note}
## Lo que deberías notar
La matriz de correlación estimada de los datos simulados debería acercarse mucho a 0.6, 0.4 y 0.3 en las posiciones correspondientes — confirmando que `mvrnorm()` sí logra lo que la simulación ingenua con `rnorm()` por separado no podía.
:::

## 🧑‍🔬 Laboratorio

Con resistencia a la tracción $R \sim N(500, 50^2)$ MPa y módulo de elasticidad $E \sim N(200, 20^2)$ GPa, correlacionados con $\rho=0.6$, donde la vida útil se modela como $L = R^2/E$:

1. Construye la matriz de covarianza y simula 10,000 escenarios con `mvrnorm()`.
2. Calcula la vida útil simulada $L$ para cada escenario y reporta su media y desviación estándar.
3. Calcula la correlación entre $L$ y $R$. ¿Es más fuerte o más débil que la correlación original entre $R$ y $E$? ¿Tiene sentido considerando que $L$ depende de $R$ al cuadrado?

## ✅ Ejercicios autocorregibles

::: {.callout-important}
## Ejercicio interactivo (learnr)
Construcción de matrices de covarianza a partir de correlaciones dadas, uso de `mvrnorm()`, interpretación de correlaciones resultantes de funciones de variables correlacionadas:

[Abrir ejercicios del Tema P9 →](#)

*(Enlace pendiente: se activa cuando publiquemos el tutorial learnr.)*
:::

## 🗂️ Resumen

::: {.card-lab}
- Generar variables normales por separado con `rnorm()` no produce correlación entre ellas — se necesita una matriz de covarianza y `mvrnorm()`.
- La matriz de covarianza se construye combinando desviaciones estándar individuales con las correlaciones deseadas: $\Sigma_{ij}=\rho_{ij}\sigma_i\sigma_j$.
- Las funciones de variables correlacionadas (como $L=R^2/E$) generalmente se analizan mejor por simulación que por fórmula cerrada.
:::
