---
title: "Tema P10 · Funciones de variables aleatorias y simulación de sistemas"
---

::: {.hero-motivacion}
## ⚙️ ¿Cuál componente falla primero?

Un sistema mecánico tiene dos componentes, A y B, con tiempos de falla exponenciales independientes: A con tasa $\lambda=0.1$, B con tasa $\lambda=0.2$. ¿Cuál es la probabilidad de que el sistema falle por causa de A, antes que por B?
:::

::: {.ficha-prediccion}
Antes de calcular: B tiene una tasa de falla más alta que A (0.2 vs. 0.1) — es decir, B tiende a fallar más rápido en promedio. ¿Eso hace que la probabilidad de que A falle primero sea mayor o menor a 50%?
:::

## 🔬 Exploremos: simulando una carrera de fallas

```{r}
set.seed(123)
lambda_A <- 0.1
lambda_B <- 0.2
n_sim <- 10000

tiempos_A <- rexp(n_sim, rate = lambda_A)
tiempos_B <- rexp(n_sim, rate = lambda_B)

prob_A_antes_B <- mean(tiempos_A < tiempos_B)
prob_A_antes_B
```

::: {.ficha-resultado}
¿El resultado confirmó tu predicción? Como B tiene tasa de falla más alta, tiende a fallar *más rápido* — por lo tanto A gana la "carrera" con menos frecuencia de lo que un 50-50 sugeriría.
:::

::: {.callout-tip}
## Pregunta guía
¿Por qué una tasa de falla ($\lambda$) más alta implica un tiempo de falla esperado más *corto*? (pista: revisa la relación $E[X]=1/\lambda$ de la exponencial, Tema P5)
:::

## 📖 Ahora sí, la teoría

::: {.panel-tabset}

## Función de una variable aleatoria
Si $Y=g(X)$ para alguna función $g$, y conoces la distribución de $X$, puedes obtener las propiedades de $Y$ analíticamente (a veces) o — mucho más práctico en ingeniería — **por simulación**: generas muchos valores de $X$, aplicas $g$, y resumes los valores de $Y$ resultantes con las herramientas del Módulo 1.

## Combinación de variables aleatorias
Sumas, productos, mínimos y máximos de variables aleatorias son casos particulares de "función de varias variables aleatorias". Por ejemplo, si $F_1, F_2$ son dos fuerzas normales independientes, $F_{total}=F_1+F_2$ es simplemente otra variable aleatoria, cuya distribución se puede simular directamente sumando las simulaciones de cada una.

## El mínimo de dos exponenciales
El caso "¿cuál componente falla primero?" es el mínimo de dos variables aleatorias. Se puede demostrar analíticamente que si $A\sim Exp(\lambda_A)$ y $B\sim Exp(\lambda_B)$ son independientes:

$$P(A < B) = \frac{\lambda_A}{\lambda_A+\lambda_B}$$

:::

::: {.callout-important}
## Verificación analítica vs. simulación
Para el ejemplo de arriba: $P(A<B) = 0.1/(0.1+0.2) = 0.333...$ — muy cercano al `prob_A_antes_B` que obtuviste por simulación. Cuando existe una fórmula cerrada, siempre es buena práctica usar la simulación como **verificación**, no como único método.
:::

## 🧪 Ejemplo con datos reales: portafolio de inversión

Un portafolio con 60% en el activo A ($\mu=8\%$, $\sigma=12\%$) y 40% en el activo B ($\mu=6\%$, $\sigma=10\%$), correlacionados con $\rho=0.5$.

```{r}
#| message: false
library(MASS)

mean_A <- 0.08; sd_A <- 0.12
mean_B <- 0.06; sd_B <- 0.10
correlacion <- 0.5

cov_matrix <- matrix(c(sd_A^2, correlacion*sd_A*sd_B,
                        correlacion*sd_A*sd_B, sd_B^2), 2, 2)

set.seed(123)
normal_vars <- mvrnorm(10000, mu = c(mean_A, mean_B), Sigma = cov_matrix)

peso_A <- 0.6; peso_B <- 0.4
rentabilidad_portafolio <- peso_A * normal_vars[,1] + peso_B * normal_vars[,2]

mean(rentabilidad_portafolio)
sd(rentabilidad_portafolio)
```

::: {.callout-note}
## Lo que deberías notar
La desviación estándar del portafolio combinado es **menor** que un promedio ponderado ingenuo de las desviaciones individuales ($0.6\times0.12 + 0.4\times0.10 = 0.112$) — este es el efecto de diversificación: combinar activos correlacionados (pero no perfectamente) reduce el riesgo total.
:::

## 🧑‍🔬 Laboratorio

El crecimiento del PIB se modela como $Crecimiento(t) = \alpha + \beta t + \epsilon$, con $\alpha=2\%$, $\beta=1\%$ por año, $\epsilon \sim N(0, 0.5\%^2)$, para $t=1,\dots,30$.

1. Simula 10,000 trayectorias completas del crecimiento (una matriz de 10,000 × 30).
2. Extrae el crecimiento del año 30 para cada simulación.
3. Calcula la media y desviación estándar del crecimiento en el último año. ¿Coincide la media con lo que esperarías analíticamente de $\alpha + \beta\cdot 30$?

## ✅ Ejercicios autocorregibles

### Ejercicio 1 — Completa el código

```r
# ¿Cuál componente falla primero? Completa la comparación
prob_A_antes_B <- mean(tiempos_A ___ tiempos_B)
```

<details>
<summary>Ver respuesta</summary>
`<` — cuenta la proporción de simulaciones donde el tiempo de falla de A es menor que el de B.
</details>

### Ejercicio 2 — Verdadero o falso

<div class="card-lab" id="quiz-temap10">
<div style="margin-bottom: 1rem;"><strong>1. La simulación es útil cuando Y=g(X) no tiene fórmula cerrada simple.</strong><br>
<label><input type="radio" name="q1" value="V"> Verdadero</label> <label style="margin-left: 1rem;"><input type="radio" name="q1" value="F"> Falso</label></div>
<div style="margin-bottom: 1rem;"><strong>2. Combinar activos correlacionados en un portafolio siempre aumenta el riesgo total.</strong><br>
<label><input type="radio" name="q2" value="V"> Verdadero</label> <label style="margin-left: 1rem;"><input type="radio" name="q2" value="F"> Falso</label></div>
<div style="margin-bottom: 1rem;"><strong>3. P(A&lt;B) = λA/(λA+λB) para exponenciales independientes.</strong><br>
<label><input type="radio" name="q3" value="V"> Verdadero</label> <label style="margin-left: 1rem;"><input type="radio" name="q3" value="F"> Falso</label></div>
<button class="btn-outline-prediccion" style="padding: 0.5rem 1rem; border-radius: 4px; cursor: pointer;" onclick="revisarQuizTemaP10()">Revisar respuestas</button>
<p id="resultado-quiz-temap10" style="margin-top: 1rem; font-weight: 700;"></p>
</div>

<script>
function revisarQuizTemaP10() {
  const respuestas = { q1: "V", q2: "F", q3: "V" };
  // Exigir que todas las preguntas estén respondidas antes de revelar el resultado
  const sinResponder = Object.keys(respuestas).filter(
    p => !document.querySelector(`input[name="${p}"]:checked`)
  );
  const resultadoEl = document.getElementById("resultado-quiz-temap10");
  if (sinResponder.length > 0) {
    resultadoEl.textContent = "Responde todas las preguntas antes de revisar.";
    resultadoEl.style.color = "#B37D00";
    return;
  }
  let correctas = 0;
  for (const [p, c] of Object.entries(respuestas)) {
    const s = document.querySelector(`input[name="${p}"]:checked`);
    if (s && s.value === c) correctas++;
  }
  const r = document.getElementById("resultado-quiz-temap10");
  r.textContent = `Obtuviste ${correctas} de ${Object.keys(respuestas).length} correctas.`;
  r.style.color = correctas === Object.keys(respuestas).length ? "#004B85" : "#B37D00";
}
</script>

## 🗂️ Resumen

::: {.card-lab}
- Cuando $Y=g(X)$ no tiene fórmula analítica simple, la simulación es la herramienta práctica: generar $X$, aplicar $g$, resumir $Y$.
- El mínimo de dos exponenciales independientes tiene fórmula cerrada — úsala para verificar tus simulaciones, no como sustituto de ellas.
- Combinar variables correlacionadas (como en un portafolio) reduce el riesgo total por debajo del promedio ponderado ingenuo — el efecto de diversificación, visible directamente en la simulación.
:::

---

::: {.callout-tip}
## 🎓 Fin del Módulo 2 (arquitectura completa)
Con este tema se completan los 10 temas planeados del Módulo 2 — desde reglas básicas de probabilidad hasta simulación de sistemas correlacionados. El siguiente paso natural del curso sería un Módulo 3 de inferencia estadística (estimación, intervalos de confianza, pruebas de hipótesis), construido con la misma filosofía de descubrimiento.
:::
