---
title: "Tema P9 · Covarianza y correlación de variables aleatorias"
---

::: {.hero-motivacion}
## 🏭 Simulando el riesgo de un sistema de producción

Demanda, tiempo de producción y costo de un sistema no son independientes entre sí: están correlacionados (cor(D,T)=0.6, cor(D,C)=0.4, cor(T,C)=0.3). ¿Cómo simulas tres variables que deben mantener exactamente esas correlaciones entre sí?
:::

::: {.ficha-prediccion}
Antes de seguir: si generas tres variables normales por separado con `rnorm()` tres veces, ¿tendrán la correlación que necesitas, o saldrán prácticamente independientes?
:::

## 🔬 Exploremos: por qué no basta con `rnorm()` tres veces

```{r}
set.seed(1)
d_independiente <- rnorm(1000, 1000, 200)
t_independiente <- rnorm(1000, 50, 10)

cor(d_independiente, t_independiente)
```

::: {.ficha-resultado}
La correlación debería salir cercana a 0 — casi sin relación — aunque en el problema real necesitamos que sea 0.6. Generar variables por separado con `rnorm()` **no** produce la correlación deseada; hace falta una herramienta distinta.
:::

::: {.callout-tip}
## Pregunta guía
Del Tema 8 (Módulo 1) recuerdas que la covarianza depende de las varianzas individuales y del grado de asociación. ¿Cómo "inyectarías" una correlación específica al simular datos normales conjuntos?
:::

## 📖 Ahora sí, la teoría

::: {.panel-tabset}

## Covarianza y correlación de variables aleatorias
Las definiciones son análogas a las del Tema 8 del Módulo 1, pero ahora sobre la distribución teórica en vez de datos ya observados:

$$Cov(X,Y) = E[(X-\mu_X)(Y-\mu_Y)] \qquad \rho(X,Y) = \frac{Cov(X,Y)}{\sigma_X\sigma_Y}$$

## Simulación de normales multivariadas
Para simular variables normales con una estructura de correlación específica, se construye la **matriz de covarianza** $\Sigma$ a partir de las desviaciones estándar individuales y las correlaciones deseadas:

$$\Sigma_{ij} = \rho_{ij}\cdot\sigma_i\cdot\sigma_j \qquad (\Sigma_{ii} = \sigma_i^2)$$

y se usa `MASS::mvrnorm(n, mu, Sigma)`, que genera observaciones conjuntas que respetan exactamente esa estructura de covarianza (en el límite, a medida que crece $n$).

## Funciones de variables aleatorias correlacionadas
Cuando una variable se define como función de otras correlacionadas (por ejemplo, $L = R^2/E$), su media y varianza generalmente **no** tienen fórmula cerrada simple — la simulación es la herramienta natural para estimarlas.

:::

## 🧪 Ejemplo con datos reales

**Paso 1 — Construir la matriz de covarianza a partir de las correlaciones dadas:**
```{r}
#| message: false
library(MASS)

mean_D <- 1000; sd_D <- 200
mean_T <- 50;   sd_T <- 10
mean_C <- 5000; sd_C <- 800
cor_D_T <- 0.6; cor_D_C <- 0.4; cor_T_C <- 0.3

cov_matrix <- matrix(c(
  sd_D^2,             cor_D_T*sd_D*sd_T,  cor_D_C*sd_D*sd_C,
  cor_D_T*sd_D*sd_T,  sd_T^2,             cor_T_C*sd_T*sd_C,
  cor_D_C*sd_D*sd_C,  cor_T_C*sd_T*sd_C,  sd_C^2
), nrow = 3)
cov_matrix
```

**Paso 2 — Simular y verificar:**
```{r}
set.seed(123)
variables <- mvrnorm(10000, mu = c(mean_D, mean_T, mean_C), Sigma = cov_matrix)
cor(variables)  # debería acercarse a la matriz de correlaciones original
```

::: {.callout-note}
## Lo que deberías notar
La matriz de correlación estimada de los datos simulados debería acercarse mucho a 0.6, 0.4 y 0.3 en las posiciones correspondientes — confirmando que `mvrnorm()` sí logra lo que la simulación ingenua con `rnorm()` por separado no podía.
:::

## 🧑‍🔬 Laboratorio

Con resistencia a la tracción $R \sim N(500, 50^2)$ MPa y módulo de elasticidad $E \sim N(200, 20^2)$ GPa, correlacionados con $\rho=0.6$, donde la vida útil se modela como $L = R^2/E$:

1. Construye la matriz de covarianza y simula 10,000 escenarios con `mvrnorm()`.
2. Calcula la vida útil simulada $L$ para cada escenario y reporta su media y desviación estándar.
3. Calcula la correlación entre $L$ y $R$. ¿Es más fuerte o más débil que la correlación original entre $R$ y $E$? ¿Tiene sentido considerando que $L$ depende de $R$ al cuadrado?

## ✅ Ejercicios autocorregibles

### Ejercicio 1 — Completa el código

```r
# Simular variables normales correlacionadas: completa la función
variables <- ___(n, mu = c(m1, m2), Sigma = cov_matrix)
```

<details>
<summary>Ver respuesta</summary>
`mvrnorm` (del paquete `MASS`) — genera observaciones conjuntas que respetan la matriz de covarianza dada.
</details>

### Ejercicio 2 — Verdadero o falso

<div class="card-lab" id="quiz-temap9">
<div style="margin-bottom: 1rem;"><strong>1. `rnorm()` generado por separado produce variables correlacionadas automáticamente.</strong><br>
<label><input type="radio" name="q1" value="V"> Verdadero</label> <label style="margin-left: 1rem;"><input type="radio" name="q1" value="F"> Falso</label></div>
<div style="margin-bottom: 1rem;"><strong>2. `mvrnorm()` necesita una matriz de covarianza.</strong><br>
<label><input type="radio" name="q2" value="V"> Verdadero</label> <label style="margin-left: 1rem;"><input type="radio" name="q2" value="F"> Falso</label></div>
<div style="margin-bottom: 1rem;"><strong>3. La correlación entre dos variables puede ser mayor a 1.</strong><br>
<label><input type="radio" name="q3" value="V"> Verdadero</label> <label style="margin-left: 1rem;"><input type="radio" name="q3" value="F"> Falso</label></div>
<button class="btn-outline-prediccion" style="padding: 0.5rem 1rem; border-radius: 4px; cursor: pointer;" onclick="revisarQuizTemaP9()">Revisar respuestas</button>
<p id="resultado-quiz-temap9" style="margin-top: 1rem; font-weight: 700;"></p>
</div>

<script>
function revisarQuizTemaP9() {
  const respuestas = { q1: "F", q2: "V", q3: "F" };
  let correctas = 0;
  for (const [p, c] of Object.entries(respuestas)) {
    const s = document.querySelector(`input[name="${p}"]:checked`);
    if (s && s.value === c) correctas++;
  }
  const r = document.getElementById("resultado-quiz-temap9");
  r.textContent = `Obtuviste ${correctas} de ${Object.keys(respuestas).length} correctas.`;
  r.style.color = correctas === Object.keys(respuestas).length ? "#004B85" : "#B37D00";
}
</script>

## 🗂️ Resumen

::: {.card-lab}
- Generar variables normales por separado con `rnorm()` no produce correlación entre ellas — se necesita una matriz de covarianza y `mvrnorm()`.
- La matriz de covarianza se construye combinando desviaciones estándar individuales con las correlaciones deseadas: $\Sigma_{ij}=\rho_{ij}\sigma_i\sigma_j$.
- Las funciones de variables correlacionadas (como $L=R^2/E$) generalmente se analizan mejor por simulación que por fórmula cerrada.
:::
