---
title: "Tema P6a · Conteo: de las permutaciones a la fórmula binomial"
---

::: {.hero-motivacion}
## 🎲 ¿De dónde sale ese número raro en la fórmula?

La fórmula de la binomial es $P(X=k)=\binom{n}{k}p^k(1-p)^{n-k}$. La parte $p^k(1-p)^{n-k}$ se entiende rápido: es la probabilidad de una secuencia concreta de éxitos y fracasos. Pero, ¿y ese $\binom{n}{k}$ del principio? No es un adorno ni una constante de ajuste: es **un conteo**, y en este tema vas a descubrir exactamente qué está contando.
:::

::: {.ficha-prediccion}
Antes de seguir, responde de memoria: si lanzas 5 monedas, ¿de cuántas formas distintas pueden salir **exactamente 2 caras**? Escribe tu número antes de continuar. (No vale calcular: adivina.)
:::

## 🔬 Exploremos: contemos a mano

En vez de aceptar una fórmula, vamos a **enumerar todas las posibilidades** y contarlas. Con 5 monedas hay $2^5$ secuencias posibles:

```{r}
# Todas las secuencias posibles de 5 lanzamientos (C = cara, S = sello)
lanzamientos <- expand.grid(rep(list(c("C","S")), 5))
nrow(lanzamientos)     # ¿cuántas secuencias hay en total?
```

Ahora contamos cuántas caras tiene cada secuencia y vemos cuántas tienen exactamente 2:

```{r}
num_caras <- rowSums(lanzamientos == "C")
table(num_caras)
```

::: {.ficha-resultado}
Compara la tabla con el número que predijiste. ¿Le acertaste? Fíjate además en la forma del conteo: **1, 5, 10, 10, 5, 1**. ¿Notas algo simétrico?
:::

Veamos cuáles son esas 10 secuencias con exactamente 2 caras:

```{r}
secuencias_2caras <- lanzamientos[num_caras == 2, ]
apply(secuencias_2caras, 1, paste, collapse = "")
```

::: {.callout-note}
## Lo que deberías notar
Las 10 secuencias son distintas entre sí, pero **todas tienen exactamente 2 caras y 3 sellos**. Lo único que cambia es *en qué posiciones* caen las caras. Ese es justamente el problema que resuelve la combinatoria: contar de cuántas maneras se pueden elegir 2 posiciones entre 5.
:::

## 📖 Ahora sí, la teoría

::: {.panel-tabset}

## 1. Principio multiplicativo

Es la regla básica de la que sale todo lo demás:

> Si una tarea se hace en etapas, y la etapa 1 tiene $n_1$ maneras, la etapa 2 tiene $n_2$ maneras, ..., la etapa $r$ tiene $n_r$ maneras, entonces la tarea completa tiene $n_1 \times n_2 \times \cdots \times n_r$ maneras.

**Ejemplo.** Una placa de vehículo con formato ABC-123 (3 letras del alfabeto de 26 y 3 dígitos):

$$26 \times 26 \times 26 \times 10 \times 10 \times 10 = 26^3 \cdot 10^3 = 17{,}576{,}000$$

```{r}
26^3 * 10^3
```

**Ejemplo con monedas.** Cada lanzamiento tiene 2 resultados, y hay 5 lanzamientos: $2^5=32$ secuencias. Es el número que obtuviste con `nrow()` arriba.

## 2. Permutaciones (el orden SÍ importa)

Una **permutación** es una selección ordenada de $k$ objetos entre $n$ disponibles, **sin repetir**:

$$P(n,k) = \frac{n!}{(n-k)!} = n(n-1)(n-2)\cdots(n-k+1)$$

La lógica es el principio multiplicativo: para el primer puesto hay $n$ opciones, para el segundo quedan $n-1$, para el tercero $n-2$, y así $k$ veces.

**Ejemplo.** En una carrera de 8 corredores, ¿de cuántas formas se puede formar el podio (oro, plata, bronce)?

$$P(8,3)=\frac{8!}{5!}=8\times7\times6=336$$

```{r}
factorial(8) / factorial(8 - 3)
```

Aquí el orden importa: que gane Ana-Beto-Carla **no es lo mismo** que Carla-Beto-Ana.

## 3. Combinaciones (el orden NO importa)

Una **combinación** es una selección de $k$ objetos entre $n$, **sin importar el orden**:

$$\binom{n}{k} = \frac{n!}{k!\,(n-k)!}$$

Se lee "$n$ en $k$" o "combinaciones de $n$ tomadas de a $k$".

**¿De dónde sale el $k!$ del denominador?** De corregir el sobreconteo. Las permutaciones cuentan cada grupo de $k$ elementos **$k!$ veces** (una por cada orden posible de esos mismos $k$ elementos). Al dividir entre $k!$, cada grupo se cuenta una sola vez:

$$\binom{n}{k} = \frac{P(n,k)}{k!}$$

**Ejemplo.** De los mismos 8 corredores, ¿de cuántas formas se elige un comité de 3 (sin cargos)?

$$\binom{8}{3}=\frac{8!}{3!\,5!}=\frac{336}{6}=56$$

```{r}
choose(8, 3)
factorial(8) / (factorial(3) * factorial(8 - 3))   # la misma fórmula, a mano
336 / factorial(3)                                  # P(8,3) dividido entre 3!
```

## 4. ¿Cuál uso?

La pregunta que decide todo es: **¿cambia el resultado si reordeno lo que elegí?**

| | El orden importa | El orden no importa |
|---|---|---|
| **Nombre** | Permutación | Combinación |
| **Fórmula** | $\dfrac{n!}{(n-k)!}$ | $\dfrac{n!}{k!(n-k)!}$ |
| **En R** | `factorial(n)/factorial(n-k)` | `choose(n, k)` |
| **Ejemplos** | Podio, contraseña, orden de turnos | Comité, baloto, manos de cartas |
| **Con $n=8,k=3$** | 336 | 56 |

Siempre se cumple $P(n,k) \ge \binom{n}{k}$: hay más formas ordenadas que sin ordenar, exactamente $k!$ veces más.

:::

## 🔑 El puente: de contar a la fórmula binomial

Ya tenemos todo lo necesario. Volvamos a las 5 monedas y preguntemos: ¿cuál es la probabilidad de obtener **exactamente 2 caras**?

**Paso 1 — ¿Cuánto vale UNA secuencia concreta?**

Tomemos `CCSSS` (cara, cara, sello, sello, sello). Como los lanzamientos son independientes, su probabilidad es el producto:

$$P(\text{CCSSS}) = p \cdot p \cdot (1-p) \cdot (1-p) \cdot (1-p) = p^2(1-p)^3$$

**Paso 2 — ¿Cambia si la secuencia es otra?**

Tomemos ahora `SCSCS`, que también tiene 2 caras:

$$P(\text{SCSCS}) = (1-p)\cdot p \cdot (1-p) \cdot p \cdot (1-p) = p^2(1-p)^3$$

**Es exactamente la misma.** Y esto vale para cualquier secuencia con 2 caras y 3 sellos: lo único que cambia es el orden de los factores, y el producto no depende del orden. En general, toda secuencia con $k$ éxitos en $n$ ensayos tiene probabilidad $p^k(1-p)^{n-k}$.

**Paso 3 — ¿Cuántas secuencias hay?**

Elegir *en qué 2 de las 5 posiciones* van las caras es exactamente una **combinación**: el orden en que elijo las posiciones no importa (elegir "posiciones 1 y 2" es lo mismo que "posiciones 2 y 1"). Por tanto hay $\binom{5}{2}=10$ secuencias — el número que ya contaste enumerando.

**Paso 4 — Juntar las dos piezas**

Como las 10 secuencias son mutuamente excluyentes (o sale una, o sale otra) y todas tienen la misma probabilidad, se suman:

$$P(X=2) = \underbrace{\binom{5}{2}}_{\text{cuántas secuencias}} \times \underbrace{p^2(1-p)^3}_{\text{cuánto vale cada una}}$$

Y generalizando a $n$ ensayos y $k$ éxitos:

$$\boxed{P(X=k) = \binom{n}{k}\,p^k(1-p)^{n-k}}$$

::: {.ficha-resultado}
La fórmula binomial no es más que **(número de formas) × (probabilidad de cada forma)**. El $\binom{n}{k}$ cuenta las secuencias; el $p^k(1-p)^{n-k}$ es lo que vale cada una.
:::

Comprobémoslo con las monedas ($p=0.5$):

```{r}
n <- 5; k <- 2; p <- 0.5

formas       <- choose(n, k)          # cuántas secuencias tienen 2 caras
prob_una     <- p^k * (1-p)^(n-k)     # cuánto vale cada una
formas * prob_una                     # la fórmula, armada a mano

dbinom(k, size = n, prob = p)         # la función de R
```

::: {.callout-note}
## Lo que deberías notar
Los dos números coinciden. `dbinom()` no hace magia: multiplica exactamente esas dos piezas. Y fíjate que $10/32 = 0.3125$ — es la fracción de las 32 secuencias totales que tienen 2 caras, tal como sale de la tabla que construiste al inicio.
:::

## 🧪 Ejemplo con datos reales: cuando $p \neq 0.5$

Con una moneda justa, contar secuencias basta (10 de 32). Pero cuando el éxito y el fracaso **no** son igual de probables, cada secuencia sigue valiendo lo mismo *entre sí*, pero ya no vale lo mismo que las de otro $k$. Veamos $n=5$, $p=0.3$:

```{r}
n <- 5; p <- 0.3
k <- 0:5

tabla_binomial <- data.frame(
  k              = k,
  Formas         = choose(n, k),
  Prob_por_forma = round(p^k * (1-p)^(n-k), 6),
  Probabilidad   = round(choose(n, k) * p^k * (1-p)^(n-k), 6)
)
tabla_binomial

sum(tabla_binomial$Probabilidad)   # debe dar 1
```

::: {.ficha-resultado}
Mira las dos columnas del medio. `Formas` es simétrica (1, 5, 10, 10, 5, 1), pero `Prob_por_forma` **decrece** al aumentar $k$: con $p=0.3$, cada cara adicional hace la secuencia menos probable. El resultado del producto ya no es simétrico y el máximo cae en $k=1$, no en el centro. Con $p=0.5$ las dos columnas sí producirían una distribución simétrica.
:::

```{r}
#| label: fig-binomial-conteo
#| fig-cap: "Las dos piezas de la fórmula binomial y su producto"
par(mfrow = c(1, 3), mar = c(4, 4, 3, 1))

barplot(tabla_binomial$Formas, names.arg = k, col = "#4B8BC2", border = "white",
        main = "Formas: C(5,k)", xlab = "k", ylab = "Número de secuencias")

barplot(tabla_binomial$Prob_por_forma, names.arg = k, col = "#FFB903", border = "white",
        main = "Prob. de cada secuencia", xlab = "k", ylab = "")

barplot(tabla_binomial$Probabilidad, names.arg = k, col = "#004B85", border = "white",
        main = "Producto = P(X=k)", xlab = "k", ylab = "")

par(mfrow = c(1, 1))
```

## 🎯 Dos propiedades útiles del número combinatorio

**Simetría:** $\binom{n}{k}=\binom{n}{n-k}$

```{r}
choose(5, 2)
choose(5, 3)
```

Tiene sentido: elegir cuáles 2 posiciones llevan cara es lo mismo que elegir cuáles 3 llevan sello.

**Triángulo de Pascal:** cada número es la suma de los dos que tiene encima.

```{r}
for (n in 0:6) cat("n =", n, ":", choose(n, 0:n), "\n")
```

::: {.callout-tip}
## 💡 Truco de interpretación
Si te piden $\binom{45}{6}$ (las combinaciones del Baloto), **no** intentes calcular $45!$ a mano ni en la calculadora: es un número de 57 cifras y se desborda. Usa `choose(45, 6)`, que R calcula sin construir los factoriales completos. La fórmula con factoriales sirve para *entender* de dónde sale el resultado, no para computarlo. [Ver más trucos →](../recursos.qmd)
:::

```{r}
choose(45, 6)                    # combinaciones posibles en el Baloto
format(1 / choose(45, 6), scientific = TRUE)   # probabilidad de acertar con un tiquete
```

## 🧑‍🔬 Laboratorio

1. **Enumerar y contar.** Repite la exploración del inicio pero con **6 monedas**: construye todas las secuencias con `expand.grid()`, cuenta cuántas tienen exactamente 3 caras, y verifica que coincida con `choose(6, 3)`. ¿Cuántas secuencias hay en total?

2. **Permutación o combinación.** Para cada situación, decide cuál corresponde y calcula el resultado en R:
   - De 10 estudiantes se eligen 3 para representante, suplente y secretario.
   - De 10 estudiantes se eligen 3 para formar un grupo de trabajo.
   - Una clave de 4 dígitos (los dígitos pueden repetirse).

3. **Armar la fórmula a mano.** Un examen tiene 8 preguntas de verdadero/falso y un estudiante responde al azar ($p=0.5$). Calcule $P(X=5)$ de dos formas: (i) con `choose()` y las potencias, escribiendo las dos piezas por separado; (ii) con `dbinom()`. Verifique que coinciden.

4. **Control de calidad (reto).** Una caja tiene 12 piezas, de las cuales 3 son defectuosas. Se extraen 4 piezas **sin reemplazo**. Use combinaciones para calcular la probabilidad de que exactamente 1 sea defectuosa: cuente las formas favorables como $\binom{3}{1}\binom{9}{3}$ y divídalas entre el total $\binom{12}{4}$. ¿Por qué **no** se puede usar aquí la fórmula binomial?

## ✅ Ejercicios autocorregibles

### Ejercicio 1 — Completa el código

```r
# Número de comités de 4 personas que se pueden formar con 10 candidatos
___(10, 4)
```

<details>
<summary>Ver respuesta</summary>
`choose(10, 4)` — devuelve 210. Es una combinación porque en un comité sin cargos el orden de selección no cambia quiénes lo integran.
</details>

### Ejercicio 2 — Completa el código

```r
# Las dos piezas de la fórmula binomial para n=6, k=2, p=0.4
formas   <- choose(6, 2)
prob_una <- 0.4^2 * ___^(6 - 2)
formas * prob_una
```

<details>
<summary>Ver respuesta</summary>
`0.6`, que es $1-p$. El resultado es $15 \times 0.16 \times 0.1296 = 0.31104$, idéntico a `dbinom(2, 6, 0.4)`.
</details>

### Ejercicio 3 — Verdadero o falso

<div class="card-lab" id="quiz-temap6a">
<div style="margin-bottom: 1rem;"><strong>1. En una permutación el orden importa; en una combinación, no.</strong><br>
<label><input type="radio" name="q1" value="V"> Verdadero</label> <label style="margin-left: 1rem;"><input type="radio" name="q1" value="F"> Falso</label></div>
<div style="margin-bottom: 1rem;"><strong>2. Para los mismos n y k, siempre se cumple que P(n,k) es mayor o igual que C(n,k).</strong><br>
<label><input type="radio" name="q2" value="V"> Verdadero</label> <label style="margin-left: 1rem;"><input type="radio" name="q2" value="F"> Falso</label></div>
<div style="margin-bottom: 1rem;"><strong>3. En la fórmula binomial, el número combinatorio cuenta cuántas secuencias distintas tienen exactamente k éxitos.</strong><br>
<label><input type="radio" name="q3" value="V"> Verdadero</label> <label style="margin-left: 1rem;"><input type="radio" name="q3" value="F"> Falso</label></div>
<div style="margin-bottom: 1rem;"><strong>4. Todas las secuencias con k éxitos en n ensayos tienen la misma probabilidad entre sí.</strong><br>
<label><input type="radio" name="q4" value="V"> Verdadero</label> <label style="margin-left: 1rem;"><input type="radio" name="q4" value="F"> Falso</label></div>
<div style="margin-bottom: 1rem;"><strong>5. C(n,k) siempre es igual a C(n, n−k).</strong><br>
<label><input type="radio" name="q5" value="V"> Verdadero</label> <label style="margin-left: 1rem;"><input type="radio" name="q5" value="F"> Falso</label></div>
<button class="btn-outline-prediccion" style="padding: 0.5rem 1rem; border-radius: 4px; cursor: pointer;" onclick="revisarQuizTemaP6a()">Revisar respuestas</button>
<p id="resultado-quiz-temap6a" style="margin-top: 1rem; font-weight: 700;"></p>
</div>

<script>
function revisarQuizTemaP6a() {
  const respuestas = { q1: "V", q2: "V", q3: "V", q4: "V", q5: "V" };
  const sinResponder = Object.keys(respuestas).filter(
    p => !document.querySelector(`input[name="${p}"]:checked`)
  );
  const resultadoEl = document.getElementById("resultado-quiz-temap6a");
  if (sinResponder.length > 0) {
    resultadoEl.textContent = "Responde todas las preguntas antes de revisar.";
    resultadoEl.style.color = "#B37D00";
    return;
  }
  let correctas = 0;
  for (const [p, c] of Object.entries(respuestas)) {
    const s = document.querySelector(`input[name="${p}"]:checked`);
    if (s && s.value === c) correctas++;
  }
  resultadoEl.textContent = `Obtuviste ${correctas} de ${Object.keys(respuestas).length} correctas.`;
  resultadoEl.style.color = correctas === Object.keys(respuestas).length ? "#004B85" : "#B37D00";
}
</script>

## 🗂️ Resumen

::: {.card-lab}
- El **principio multiplicativo** es la base: si una tarea se hace por etapas, se multiplican las opciones de cada etapa.
- **Permutación** ($\frac{n!}{(n-k)!}$): selección ordenada sin repetición. En R: `factorial(n)/factorial(n-k)`.
- **Combinación** ($\binom{n}{k}=\frac{n!}{k!(n-k)!}$): selección sin importar el orden. En R: `choose(n, k)`. Es la permutación dividida entre $k!$, para corregir el sobreconteo.
- La pregunta que decide cuál usar: **¿cambia el resultado si reordeno lo que elegí?**
- La **fórmula binomial** es (número de formas) × (probabilidad de cada forma): $\binom{n}{k}$ cuenta las secuencias con $k$ éxitos, y $p^k(1-p)^{n-k}$ es lo que vale cada una de ellas.
- Todas las secuencias con el mismo $k$ tienen idéntica probabilidad, porque el producto no depende del orden de los factores. Por eso basta contarlas y multiplicar.
:::

::: {.callout-note}
## Siguiente paso
Con la fórmula ya entendida —no memorizada—, el [Tema P6](tema-p6-estudiante.qmd) trabaja la distribución binomial completa: su media, su varianza, y su relación con la Poisson.
:::
