---
title: "Tema P5 · Variables aleatorias y función de distribución acumulada"
---

::: {.hero-motivacion}
## ⏱️ 30 pruebas de resistencia de materiales... ¿qué patrón esconden?

Se registraron los tiempos de resistencia (en horas) de 30 materiales en una prueba. Ya sabes resumirlos con media y varianza (Módulo 1). Ahora vas a construir una herramienta más completa: una función que responde "¿qué proporción de los datos es menor o igual a *cualquier* valor que yo elija?"
:::

::: {.ficha-prediccion}
Antes de seguir: si te preguntaran "¿qué proporción de los 30 materiales duró 550 horas o menos?", ¿cómo lo calcularías con las herramientas que ya conoces del Módulo 1?
:::

## 🔬 Exploremos: construyendo la FDA empírica

```{r}
tiempo_resistencia <- c(500, 520, 510, 530, 550, 540, 560, 520,
                         500, 580, 590, 600, 610, 620, 630, 640,
                         650, 620, 630, 640, 620, 610, 600, 590,
                         580, 570, 550, 540, 530, 520)

tiempo_ordenado <- sort(tiempo_resistencia)
frecuencia_acumulada <- cumsum(table(factor(tiempo_ordenado, levels = unique(tiempo_ordenado))))
fda <- frecuencia_acumulada / length(tiempo_resistencia)
fda
```

::: {.ficha-resultado}
Cada valor de `fda` es la proporción de datos menores o iguales al valor correspondiente. ¿En qué se parece esto a la frecuencia relativa acumulada que ya usaste en el Tema 2 del Módulo 1?
:::

::: {.callout-tip}
## Pregunta guía
La FDA sube en "escalones" en vez de suavemente. ¿Por qué? ¿Qué tendría que pasar para que se viera más suave?
:::

## 📖 Ahora sí, la teoría

::: {.panel-tabset}

## Variable aleatoria
Una variable aleatoria $X$ asigna un número a cada resultado posible de un experimento aleatorio. Puede ser **discreta** (valores contables) o **continua** (cualquier valor en un rango) — la misma distinción del Tema 1, ahora aplicada a un experimento en vez de a un dataset ya observado.

## Función de distribución acumulada (FDA)
Para una variable aleatoria $X$, se define como:

$$F(x) = P(X \le x)$$

Acumula toda la probabilidad "hasta" el valor $x$. Es no decreciente, va de 0 a 1, y contiene **toda** la información de la variable aleatoria — su forma completa determina probabilidades de cualquier evento.

## FDA empírica (para datos observados)
Cuando no se conoce la distribución teórica pero sí se tienen datos $x_1,\dots,x_n$:

$$\hat{F}(x) = \frac{\#\{x_i : x_i \le x\}}{n}$$

Es la versión "basada en datos" de la idea teórica de arriba — exactamente lo que calculaste en la exploración.

## Valor esperado y varianza
Para $n$ observaciones, se calculan igual que en el Módulo 1 ($\bar{x}$ y $s^2$) — son estimaciones de $E(X)$ y $Var(X)$ de la variable aleatoria subyacente.

:::

## 🧪 Ejemplo con datos reales: FDA teórica (exponencial)

Una FDA **teórica**, en cambio, tiene una fórmula cerrada. Para el tiempo hasta que ocurre un evento con tasa $\lambda$ (distribución exponencial):

$$f(x) = \lambda e^{-\lambda x}, \quad F(x) = 1 - e^{-\lambda x}, \quad x \ge 0$$

```{r}
#| label: fig-fda-exponencial
#| fig-cap: "FDA teórica de una exponencial con λ=0.5"
lambda <- 0.5
fda_exp <- function(x, lambda) ifelse(x < 0, 0, 1 - exp(-lambda * x))

valores <- seq(0, 10, by = 0.1)
plot(valores, fda_exp(valores, lambda), type = "l", col = "#004B85", lwd = 2,
     xlab = "Tiempo", ylab = "FDA", main = "Función de Distribución Acumulada (exponencial)")
abline(h = 1, col = "#FFB903", lty = 2)
```

::: {.callout-note}
## Lo que deberías notar
A diferencia de la FDA empírica del vector de resistencias (una escalera), la FDA teórica es una **curva suave** — porque describe una variable continua de forma exacta, no un conjunto finito de observaciones.
:::

## 🧑‍🔬 Laboratorio

Con la secuencia `seq(0, 60)` como población de referencia:

1. Construye una función de FDA empírica genérica: `fda_empirica <- function(x, datos) sum(datos <= x) / length(datos)`.
2. Calcula la FDA empírica en los tres cuartiles ($P_{25}$, $P_{50}$, $P_{75}$) de esa secuencia.
3. ¿Por qué la FDA empírica evaluada exactamente en la mediana ($P_{50}$) da un valor cercano a 0.5? Conecta tu respuesta con la definición de mediana del Tema 4 (Módulo 1).

## ✅ Ejercicios autocorregibles

### Ejercicio 1 — Completa el código

```r
# FDA empírica: completa la comparación
fda_empirica <- function(x, datos) sum(datos ___ x) / length(datos)
```

<details>
<summary>Ver respuesta</summary>
`<=` — cuenta cuántos datos son menores o iguales a `x`.
</details>

### Ejercicio 2 — Verdadero o falso

<div class="card-lab" id="quiz-temap5">
<div style="margin-bottom: 1rem;"><strong>1. La FDA es no decreciente.</strong><br>
<label><input type="radio" name="q1" value="V"> Verdadero</label> <label style="margin-left: 1rem;"><input type="radio" name="q1" value="F"> Falso</label></div>
<div style="margin-bottom: 1rem;"><strong>2. F(x) = P(X ≥ x).</strong><br>
<label><input type="radio" name="q2" value="V"> Verdadero</label> <label style="margin-left: 1rem;"><input type="radio" name="q2" value="F"> Falso</label></div>
<div style="margin-bottom: 1rem;"><strong>3. La FDA empírica sube en escalones.</strong><br>
<label><input type="radio" name="q3" value="V"> Verdadero</label> <label style="margin-left: 1rem;"><input type="radio" name="q3" value="F"> Falso</label></div>
<button class="btn-outline-prediccion" style="padding: 0.5rem 1rem; border-radius: 4px; cursor: pointer;" onclick="revisarQuizTemaP5()">Revisar respuestas</button>
<p id="resultado-quiz-temap5" style="margin-top: 1rem; font-weight: 700;"></p>
</div>

<script>
function revisarQuizTemaP5() {
  const respuestas = { q1: "V", q2: "F", q3: "V" };
  // Exigir que todas las preguntas estén respondidas antes de revelar el resultado
  const sinResponder = Object.keys(respuestas).filter(
    p => !document.querySelector(`input[name="${p}"]:checked`)
  );
  const resultadoEl = document.getElementById("resultado-quiz-temap5");
  if (sinResponder.length > 0) {
    resultadoEl.textContent = "Responde todas las preguntas antes de revisar.";
    resultadoEl.style.color = "#B37D00";
    return;
  }
  let correctas = 0;
  for (const [p, c] of Object.entries(respuestas)) {
    const s = document.querySelector(`input[name="${p}"]:checked`);
    if (s && s.value === c) correctas++;
  }
  const r = document.getElementById("resultado-quiz-temap5");
  r.textContent = `Obtuviste ${correctas} de ${Object.keys(respuestas).length} correctas.`;
  r.style.color = correctas === Object.keys(respuestas).length ? "#004B85" : "#B37D00";
}
</script>

## 🗂️ Resumen

::: {.card-lab}
- La FDA, $F(x)=P(X\le x)$, contiene toda la información de una variable aleatoria — es más completa que solo media y varianza.
- La FDA empírica es la versión basada en datos observados: sube en escalones, uno por cada dato distinto.
- Una FDA teórica (como la exponencial) tiene fórmula cerrada y produce una curva suave — el puente hacia los modelos probabilísticos formales de los siguientes temas.
:::
