---
title: "Tema 1 · Datos, población y variables"
---

::: {.hero-motivacion}
## 🎬 ¿Cómo sabe Netflix qué recomendarte?

No le pregunta a sus 260 millones de usuarios. Usa los datos de una muestra: género, calificación, minutos vistos, si terminaste la serie o no. Pero esas variables no son todas iguales entre sí.
:::

::: {.ficha-prediccion}
Antes de seguir: de estas cuatro variables — género, calificación en estrellas, minutos vistos, país del usuario — ¿cuáles crees que se pueden "promediar" con sentido y cuáles no? Anótalo.
:::

## 🔬 Exploremos

Vamos a clasificar variables reales de un conjunto de datos de mamíferos y su sueño (`msleep`, incluido en `ggplot2`), **sin definiciones todavía**. Solo con tu intuición.

```{r}
#| eval: false
library(ggplot2)
head(msleep[, c("name", "vore", "order", "conservation",
                "sleep_total", "sleep_rem", "bodywt")])
```

::: {.ficha-resultado}
En grupos, separen estas variables en dos montones: "se puede promediar directamente" vs. "no tiene sentido promediarla". Dentro del segundo montón, ¿alguna tiene un orden natural?
:::

::: {.callout-tip}
## Pregunta guía
¿Qué pasaría si calculas el "promedio" del nombre de los animales? ¿Y el "promedio" del estado de conservación?
:::

## 🎛️ Practica la clasificación

Elige una variable, decide su tipo, y compara tu respuesta contra la clasificación correcta.

```{r}
#| label: fig-tipos-variable
#| fig-cap: "Variables de msleep clasificadas por tipo"
library(plotly)
library(ggplot2)

clasificacion <- data.frame(
  tipo = c("Nominal", "Ordinal", "Discreta", "Continua"),
  cantidad = c(4, 1, 1, 5)  # ajustar según las 11 columnas reales de msleep
)

p <- ggplot(clasificacion, aes(x = tipo, y = cantidad, fill = tipo)) +
  geom_col() +
  scale_fill_manual(values = c("Nominal" = "#004B85", "Ordinal" = "#4B8BC2",
                                "Discreta" = "#FFB903", "Continua" = "#D9DEE4")) +
  labs(x = NULL, y = "Número de variables") +
  theme_minimal(base_family = "IBM Plex Mono") +
  theme(legend.position = "none")

ggplotly(p)
```

::: {.callout-note}
## Lo que deberías notar
La mayoría de las variables "obvias" (nombre, peso) se clasifican fácil. Las que generan discusión —como el estado de conservación— son las que mejor enseñan la diferencia entre nominal y ordinal.
:::

## 💡 Discusión

- ¿Qué variable les costó más clasificar? ¿Por qué?
- ¿Coincidió su clasificación grupal con la de sus compañeros?
- ¿Por qué esto importa antes de graficar o resumir datos (temas siguientes)?

## 📖 Ahora sí, la teoría

### El árbol de las variables

Toda variable se clasifica primero en cualitativa o cuantitativa, y dentro de cada rama, en dos subtipos más:

![Árbol de clasificación de variables](../images/arbol-variables.svg)

::: {.panel-tabset}

## Población y muestra
**Población:** el conjunto completo de individuos, objetos o eventos de los cuales nos interesa estudiar alguna característica (Rincón, 2017). Debe especificarse con la mayor precisión posible: no es lo mismo "estudiantes universitarios" que "estudiantes de pregrado matriculados en 2026-2".

**Muestra:** un subconjunto de la población, seleccionado para el análisis porque estudiar la población completa suele ser costoso, lento o imposible.

**Unidad de observación (o unidad experimental):** el objeto o individuo específico del cual se toma cada medición — un estudiante, un producto fabricado, un animal.

## Cualitativa nominal
Variable que clasifica en categorías **sin ningún orden natural entre ellas** — son etiquetas puras. Ejemplos: sexo, tipo de sangre (A, B, AB, O), estado civil. No tiene sentido preguntar "¿cuál categoría es mayor?".

## Cualitativa ordinal
Variable que clasifica en categorías **con un orden o jerarquía implícita**, pero sin que la distancia entre categorías esté definida numéricamente. Ejemplos: nivel educativo, calificación (excelente/bueno/malo), rango militar. Sí tiene sentido decir "excelente es mejor que bueno", pero no "cuánto mejor" en términos numéricos exactos.

## Cuantitativa discreta
Variable numérica cuyos valores son **contables**, generalmente resultado de un conteo, con "huecos" o brechas entre valores posibles (0, 1, 2, 3...). Ejemplos: número de hijos en una familia, número de defectos en un lote.

## Cuantitativa continua
Variable numérica que puede tomar **cualquier valor dentro de un intervalo**, sin huecos entre valores posibles, resultado típicamente de una medición. Ejemplos: peso, tiempo, temperatura. Esta es la razón por la que, como veremos en el Tema 3, no se puede tabular "un valor a la vez": hay que agrupar en intervalos.

:::

### Escalas de medición

Independientemente de si una variable es cualitativa o cuantitativa, también se clasifica según qué **operaciones matemáticas tienen sentido** sobre ella. Son 4 escalas, cada una más "permisiva" que la anterior:

![Escalera de escalas de medición](../images/escala-medicion.svg)

- **Nominal:** solo permite identificar y contar categorías (no se puede ordenar).
- **Ordinal:** permite además ordenar, pero no restar (no sabemos "cuánto" separa a dos niveles).
- **De intervalo:** permite además restar (las distancias son iguales), pero no existe un cero absoluto — por eso 20°C no es "el doble de caliente" que 10°C.
- **De razón:** permite además dividir y hablar de proporciones, porque existe un cero absoluto real — 20 kg sí es el doble de 10 kg.

## 🧪 Ejemplo con datos reales

```{r}
#| eval: false
library(dplyr)
glimpse(msleep)
table(msleep$vore)
```

Contrasta lo que R llama `chr`, `num`, `int`, `factor` con la clasificación estadística que acabas de construir — no siempre coinciden.

## 🧑‍🔬 Laboratorio

Con el dataset `starwars` (incluido en `dplyr`), clasifica `species`, `eye_color`, `height`, `mass` y `gender`:

1. ¿Cuáles son cualitativas y cuáles cuantitativas?
2. De las cualitativas, ¿cuáles son ordinales y cuáles nominales?
3. De las cuantitativas, ¿son de intervalo o de razón? Justifica con el criterio del "cero absoluto".

## ✅ Ejercicios autocorregibles

::: {.callout-important}
## Ejercicio interactivo (learnr)
Clasificación por arrastre, opción múltiple y verdadero/falso sobre tipos de variable:

[Abrir ejercicios del Tema 1 →](#)

*(Enlace pendiente: se activa cuando publiquemos el tutorial learnr.)*
:::

## 🗂️ Resumen

::: {.card-lab}
- No todos los datos son iguales: primero se clasifica, después se resume o grafica.
- El tipo de dato que usa R (`num`, `chr`, `int`) no siempre coincide con la clasificación estadística.
- Cualitativa (nominal/ordinal) vs. cuantitativa (discreta/continua) determina qué gráfico y qué resumen tienen sentido — eso es justo lo que viene en los próximos temas.
:::
