---
title: "Tema P8b · Distribución conjunta continua"
---

::: {.hero-motivacion}
## 🌡️ Dos mediciones continuas, una sola función

En el Tema P8 trabajaste variables discretas conjuntas (monedas, ejecutivos) — ahí bastaba una tabla. Pero ¿qué pasa cuando ambas variables son continuas, como el tiempo de espera de un cliente y la distancia que recorre, o dos dimensiones físicas de una pieza fabricada? Ya no hay una tabla finita: hace falta una **función de densidad conjunta** $f(x,y)$, y el "volumen" bajo su superficie —no una suma— es lo que da las probabilidades.
:::

::: {.callout-note}
## Fuente de este tema
La teoría y los ejemplos de este tema y del siguiente (P8c) están basados en Blanco Castañeda, L. (2010). *Probabilidad* (2.ª ed.). Universidad Nacional de Colombia, Capítulo 5 (Vectores Aleatorios) y Capítulo 6 (Densidad Condicional). Cada resultado numérico fue verificado de forma independiente antes de incluirse aquí.
:::

::: {.ficha-prediccion}
Si $f(x,y)$ es una densidad conjunta válida, ¿qué integral doble sobre todo el plano *tiene* que dar exactamente 1? (Piensa en el análogo de "el área bajo una densidad de una variable es 1", pero ahora en dos dimensiones).
:::

## 🔬 Exploremos: el volumen bajo la superficie

```{r}
# f(x,y) = 6xy^2, para 0 < x < 1, 0 < y < 1
f <- function(x, y) 6 * x * y^2

# Integral doble: para cada x, integrar en y; luego integrar ese resultado en x
integral_interna <- function(x) integrate(function(y) f(x, y), 0, 1)$value
volumen_total <- integrate(function(x) sapply(x, integral_interna), 0, 1)$value

volumen_total
```

::: {.ficha-resultado}
El volumen bajo la superficie $f(x,y)=6xy^2$ sobre el cuadrado $(0,1)\times(0,1)$ es exactamente 1 — confirma que es una densidad conjunta válida. En R, una integral doble se calcula anidando dos `integrate()`: uno para cada variable.
:::

```{r}
#| label: fig-superficie-6xy2
#| fig-cap: "Superficie de f(x,y) = 6xy²"
xs <- seq(0, 1, length.out = 40)
ys <- seq(0, 1, length.out = 40)
zs <- outer(xs, ys, f)
persp(xs, ys, zs, theta = 35, phi = 25, col = "#4B8BC2",
      xlab = "x", ylab = "y", zlab = "f(x,y)",
      main = "f(x,y) = 6xy²")
```

## 📖 Ahora sí, la teoría

::: {.panel-tabset}

## 1. Definición

**Definición (variables conjuntamente continuas).** $X$ y $Y$ son *conjuntamente continuas* si existe una función $f(x,y)\ge0$, integrable, tal que:

$$P((X,Y)\in C) = \iint_C f(x,y)\,dx\,dy$$

para todo conjunto (Borel) $C$ del plano. $f$ se llama **función de densidad de probabilidad conjunta**.

De esta definición se sigue, en particular, que $\displaystyle\iint_{\mathbb{R}^2} f(x,y)\,dx\,dy=1$ — es exactamente lo que verificaste en la sección "Exploremos".

**Cómo se construye/verifica, a mano:** con $f(x,y)=6xy^2$ sobre $(0,1)\times(0,1)$, la integral doble se resuelve de adentro hacia afuera — primero en $y$ (tratando $x$ como constante), y el resultado se vuelve a integrar en $x$:

$$
\int_0^1\!\!\int_0^1 6xy^2\,dy\,dx = \int_0^1 6x\left[\frac{y^3}{3}\right]_0^1 dx = \int_0^1 6x\cdot\frac{1}{3}\,dx = \int_0^1 2x\,dx = \Big[x^2\Big]_0^1 = 1
$$

Esa es exactamente la cuenta que hace `integrate()` dos veces, de forma anidada, en la sección de exploración: primero `integrate(function(y) f(x,y), 0, 1)` congela $x$ e integra en $y$; el resultado (una función de $x$) se vuelve a integrar en $x$. Con esta estructura puedes verificar **cualquier** $f(x,y)$ candidata antes de usarla — si la integral doble no da 1, no es una densidad conjunta válida.

## 2. Marginales por integración

Así como en el caso discreto la marginal se obtiene *sumando* sobre la otra variable, en el caso continuo se obtiene **integrando**:

$$f_X(x) := \int_{-\infty}^{\infty} f(x,y)\,dy \qquad f_Y(y) := \int_{-\infty}^{\infty} f(x,y)\,dx$$

Es el mismo principio del Tema P8 (colapsar la tabla sumando filas o columnas), adaptado a un continuo de valores.

**Cómo "devolverte" a la marginal, con el mismo $f(x,y)=6xy^2$:** integras solo sobre la variable que quieres eliminar, dejando la otra fija como parámetro:

$$
f_X(x) = \int_0^1 6xy^2\,dy = 6x\left[\frac{y^3}{3}\right]_0^1 = 6x\cdot\frac{1}{3} = 2x, \qquad 0<x<1
$$

$$
f_Y(y) = \int_0^1 6xy^2\,dx = 6y^2\left[\frac{x^2}{2}\right]_0^1 = 6y^2\cdot\frac{1}{2} = 3y^2, \qquad 0<y<1
$$

En código, "devolverte" a la marginal es dejar una integral **sin resolver** (la que va a quedar como función de la variable que conservas) y resolver solo la otra:

```r
# f(x,y) = 6xy^2 definida en la sección de exploración
fX <- function(x) integrate(function(y) f(x, y), 0, 1)$value
fX(0.5)   # debe coincidir con 2*0.5 = 1

fY <- function(y) integrate(function(x) f(x, y), 0, 1)$value
fY(0.5)   # debe coincidir con 3*0.5^2 = 0.75
```

Verifica también que ambas marginales son densidades válidas por sí solas: $\int_0^1 2x\,dx=1$ y $\int_0^1 3y^2\,dy=1$ — "devolverte" a la marginal nunca pierde probabilidad, solo la reorganiza.

## 3. Independencia

$X$ e $Y$ son independientes si y solo si su densidad conjunta se **factoriza**:

$$f(x,y) = f_X(x)\cdot f_Y(y) \quad \text{para todo } x,y$$

**Criterio práctico (más rápido que calcular las marginales primero):** $X$ e $Y$ son independientes si y solo si $f(x,y)$ puede escribirse como $h(x)\cdot g(y)$ para *algunas* funciones $h$ y $g$ — no necesariamente ya normalizadas como densidades. Si logras separar la expresión en "una parte que solo tiene $x$" times "una parte que solo tiene $y$", ya sabes que son independientes, sin integrar nada todavía.

Si además son independientes, $E(XY)=E(X)\,E(Y)$ — la misma propiedad que ya usaste con FGM en el Tema P6d, ahora para el caso continuo general.

## 📘 Ejemplo del libro — variables ya dadas como independientes (Ej. 5.37)

**Enunciado (Blanco Castañeda, Ej. 5.37):** $X$ e $Y$ son variables aleatorias **independientes** con densidades $f(x)=\tfrac{3x^2}{8}$ para $0<x<2$, y $g(y)=y^{-2}$ para $y>1$. Calcule $P(XY>1)$.

**Paso 1 — Construir la conjunta, aprovechando que ya sabes que son independientes:** a diferencia de los ejemplos anteriores (donde la independencia había que *verificarla*), aquí el enunciado ya la da por hecho — así que la conjunta es directamente el producto de las densidades individuales, sin necesidad de factorizar nada:

$$
h(x,y) = f(x)\cdot g(y) = \frac{3x^2}{8}\cdot\frac{1}{y^2} = \frac{3x^2}{8y^2}, \qquad 0<x<2,\ y>1
$$

**Paso 2 — Identificar la región $XY>1$ dentro del soporte:** como $y>1$, se tiene $\tfrac1y<1<2$, así que para cada $y$ fijo, la condición $x>\tfrac1y$ ya cabe dentro de $(0,2)$ sin salirse del soporte. La región de integración es $x\in(\tfrac1y,\,2)$, $y\in(1,\infty)$:

$$
P(XY>1) = \int_1^{\infty}\!\!\int_{1/y}^{2} \frac{3x^2}{8y^2}\,dx\,dy = \frac{31}{32} = 0.96875
$$

```r
f <- function(x) (3 * x^2) / 8
g <- function(y) y^(-2)
h <- function(x, y) f(x) * g(y)   # conjunta = producto, porque ya son independientes

# P(XY > 1): para cada y > 1, integrar x de 1/y a 2
p_xy_mayor_1 <- integrate(function(y) {
  sapply(y, function(yi) integrate(function(x) h(x, yi), 1/yi, 2)$value)
}, 1, Inf)$value

p_xy_mayor_1   # deberia dar 31/32 = 0.96875
31/32
```

::: {.callout-tip}
## 💡 La diferencia con los ejemplos anteriores
En el Ejemplo 5.19 ($6xy^2$) tuviste que **verificar** la independencia factorizando $f(x,y)$. Aquí el enunciado directamente te da $X$ e $Y$ como independientes con sus densidades individuales — el trabajo entonces es el inverso: **construir** la conjunta multiplicando, no descomponerla. Es la misma relación $f(x,y)=f_X(x)f_Y(y)$, solo que usada en la dirección contraria.
:::

## 📘 Ejemplo del libro — probabilidad sobre una región (Ej. 5.19)

**Enunciado (Blanco Castañeda, Ej. 5.19):** con la misma densidad $f(x,y)=6xy^2$, $0<x<1,\,0<y<1$, de la sección de exploración, calcule (1) $P\!\left(\tfrac12<X\le\tfrac34,\,0<Y\le\tfrac13\right)$ y (2) $P\!\left(\tfrac12<X\le\tfrac34\right)$.

**1. Probabilidad sobre un rectángulo dentro del soporte:** cuando el evento es un rectángulo $[a,b]\times[c,d]$ (no todo el soporte), los límites de la integral doble se ajustan a ese rectángulo, no a $(0,1)\times(0,1)$:

$$
P\!\left(\tfrac12<X\le\tfrac34,\,0<Y\le\tfrac13\right) = \int_0^{1/3}\!\!\int_{1/2}^{3/4} 6xy^2\,dx\,dy = 1.1574\times10^{-2}
$$

**2. Probabilidad marginal, integrando $Y$ en todo su rango:** si el evento solo restringe $X$ (sin restringir $Y$), integras $y$ en $(0,1)$ completo — reusando directamente la marginal $f_X(x)=2x$ que ya dedujiste arriba:

$$
P\!\left(\tfrac12<X\le\tfrac34\right) = \int_{1/2}^{3/4}\!\!\int_0^1 6xy^2\,dy\,dx = \int_{1/2}^{3/4} 2x\,dx = 0.3125
$$

```r
f <- function(x, y) 6 * x * y^2

# (1) rectangulo dentro del soporte: Y restringido a (0, 1/3)
p1 <- integrate(function(x) {
  sapply(x, function(xi) integrate(function(y) f(xi, y), 0, 1/3)$value)
}, 1/2, 3/4)$value
p1   # 0.011574...

# (2) Y integrado en todo su rango -- equivalente a usar la marginal fX
p2 <- integrate(function(x) 2 * x, 1/2, 3/4)$value
p2   # 0.3125
```

::: {.callout-tip}
## 💡 Diferencia clave
En (1) el evento restringe **ambas** variables, así que los límites en $y$ son $(0,\tfrac13)$, no $(0,1)$. En (2) el evento solo restringe $X$, así que $Y$ se integra en **todo** su soporte $(0,1)$ — que es justamente la definición de la marginal $f_X$. Confundir estos dos casos es un error común al leer un enunciado.
:::

## 📘 Ejemplo del libro — CDF conjunta y marginales (Ej. 5.21)

**Enunciado (Blanco Castañeda, Ej. 5.21):** $X$ e $Y$ tienen densidad conjunta $f(x,y)=x+y$, $0<x<1$, $0<y<1$ — la misma densidad "no independiente" que verás en el Laboratorio. Halle (1) la función de distribución acumulativa conjunta y (2) las densidades marginales.

**1. Función de distribución acumulativa conjunta:** se integra la densidad desde $-\infty$ hasta $(x,y)$; como $f$ solo es distinta de cero en el cuadrado $(0,1)^2$, hay que distinguir regiones según dónde caiga el punto $(x,y)$. Dentro del cuadrado:

$$
F_{XY}(x,y) = \int_0^x\int_0^y (u+t)\,dt\,du = \frac{x^2y+xy^2}{2}, \qquad 0<x<1,\ 0<y<1
$$

Si $x$ ya está dentro pero $y\ge1$, sustituyes $y=1$ en esa misma fórmula (ya no hay más densidad que sumar más allá de $y=1$):

$$
F_{XY}(x,y) = \frac{x^2+x}{2}, \qquad 0<x<1,\ y\ge1
$$

Y por simetría, si $y<1$ pero $x\ge1$: $F_{XY}(x,y)=\dfrac{y+y^2}{2}$. Si ambos superaron 1, $F_{XY}(x,y)=1$.

**2. Marginales, por integración directa** (mismo procedimiento de la pestaña "Marginales por integración"):

$$
f_X(x)=\int_0^1(x+y)\,dy = x+\frac12, \qquad 0<x<1 \qquad\qquad f_Y(y)=\int_0^1(x+y)\,dx = y+\frac12, \qquad 0<y<1
$$

```r
f <- function(x, y) x + y

F_XY <- function(x, y) {
  if (x <= 0 || y <= 0) return(0)
  xx <- min(x, 1); yy <- min(y, 1)
  (xx^2 * yy + xx * yy^2) / 2
}
F_XY(0.6, 0.6)   # dentro del cuadrado
F_XY(0.6, 2)     # y >= 1 -> usa la formula recortada en y = 1

fX <- function(x) integrate(function(y) f(x, y), 0, 1)$value
fY <- function(y) integrate(function(x) f(x, y), 0, 1)$value
c(fX(0.4), 0.4 + 0.5)   # deben coincidir
c(fY(0.4), 0.4 + 0.5)
```

::: {.callout-important}
## Por qué esta densidad no es independiente
$f_X(x)\cdot f_Y(y) = (x+\tfrac12)(y+\tfrac12) \ne x+y = f(x,y)$ — no se factoriza como en el Ejemplo 5.19, así que (a diferencia de $6xy^2$) estas variables **no son independientes**. Vas a confirmar esto mismo en el Laboratorio.
:::

## 📘 Ejemplo del libro — región no rectangular (Ej. 5.22)

**Enunciado (Blanco Castañeda, Ej. 5.22):** $X$ e $Y$ tienen densidad conjunta $f(x,y)=k$ (constante) para $0\le x\le2,\ 0\le y\le1$ y además $2y\le x$ — el soporte no es un rectángulo sino un **triángulo** (la parte del cuadrado por debajo de la recta $x=2y$). Halle (1) $k$, (2) la CDF conjunta, (3) las marginales, y (4) $P(X\le3Y)$.

**1. El valor de $k$:** con $f$ constante, la integral doble es $k$ veces el área de la región. Para $x$ fijo entre 0 y 2, $y$ va de 0 hasta $x/2$ (despejando de $2y=x$):

$$
1 = \int_0^2\int_0^{x/2} k\,dy\,dx = k\int_0^2 \frac{x}{2}\,dx = k\cdot\left[\frac{x^2}{4}\right]_0^2 = k \;\Rightarrow\; k=1
$$

**2. CDF conjunta**, según qué porción del triángulo cubre el punto $(x,y)$:

$$
F_{XY}(x,y)=
\begin{cases}
0 & x<0 \text{ o } y<0\\[2pt]
xy-y^2 & 0\le x\le2,\ 0\le y\le\tfrac{x}{2}\\[2pt]
\tfrac{x^2}{4} & 0\le x\le2,\ y\ge\tfrac{x}{2}\ \text{(incluye } y\ge1)\\[2pt]
2y-y^2 & x>2,\ 0\le y\le1\\[2pt]
1 & x\ge2,\ y\ge1
\end{cases}
$$

**3. Marginales, integrando sobre los límites reales del triángulo** (no sobre todo el cuadrado):

$$
f_X(x) = \int_0^{x/2} 1\,dy = \frac{x}{2}, \qquad 0\le x\le2 \qquad\qquad f_Y(y) = \int_{2y}^{2} 1\,dx = 2-2y, \qquad 0\le y\le1
$$

Ninguna de las dos marginales usa límites fijos: dependen de la otra variable, precisamente porque el soporte es un triángulo, no un rectángulo.

**4. $P(X\le3Y)$:** el evento recorta el triángulo con la condición adicional $x\le3y$. La recta $x=3y$ sale del triángulo por $x=2$ cuando $y=\tfrac23$:

$$
P(X\le3Y) = \int_0^{2/3}\int_{2y}^{3y} 1\,dx\,dy + \int_{2/3}^{1}\int_{2y}^{2} 1\,dx\,dy = \frac13
$$

```r
# k=1, region: 0<=x<=2, 0<=y<=1, 2y<=x
fX <- function(x) x / 2
fY <- function(y) 2 - 2*y

integrate(fX, 0, 2)$value   # 1 -- fX es una densidad valida
integrate(fY, 0, 1)$value   # 1 -- fY tambien

# P(X <= 3Y), integrando sobre la region recortada por el evento
p_x_le_3y <- integrate(function(y) {
  sapply(y, function(yi) {
    x_sup <- if (yi <= 2/3) 3*yi else 2
    integrate(function(x) 1, 2*yi, x_sup)$value
  })
}, 0, 1)$value
p_x_le_3y   # deberia dar 1/3
```

::: {.callout-tip}
## 💡 La lección de este ejemplo
Cuando el soporte de $f(x,y)$ no es un rectángulo, **los límites de integración de una variable dependen del valor de la otra** — tanto para verificar que $f$ integra a 1, como para marginales o cualquier probabilidad. Antes de integrar, identifica la región donde $f>0$ y expresa los límites de una variable en función de la otra.
:::

:::

## 🧪 Ejemplo con datos reales

**Enunciado:** $X$ e $Y$ tienen densidad conjunta $f(x,y)=\dfrac{4x}{y^3}$ para $0<x<1$, $y>1$. Determine: (1) $P\left(X<\frac12 \mid Y>6\right)$; (2) las densidades marginales de $X$ y de $Y$.

```{r}
f <- function(x, y) 4 * x / y^3

# (1) P(X < 1/2, Y > 6) / P(Y > 6)
# Con integrales impropias, se integra hasta un límite muy grande (aproximación numérica)
num <- integrate(function(x) {
  sapply(x, function(xi) integrate(function(y) f(xi, y), 6, Inf)$value)
}, 0, 0.5)$value

den <- integrate(function(x) {
  sapply(x, function(xi) integrate(function(y) f(xi, y), 6, Inf)$value)
}, 0, 1)$value

c(P_X_menor_0.5_Y_mayor_6 = num, P_Y_mayor_6 = den, condicional = num / den)
```

::: {.ficha-resultado}
$P(X<0.5,\,Y>6)\approx0.006944$, $P(Y>6)\approx0.02778$, y su razón da $P(X<0.5\mid Y>6)=0.25$ exactamente. Nota que este cálculo usó directamente la razón $\frac{P(X\in A,\,Y\in B)}{P(Y\in B)}$ — una probabilidad condicional "clásica" entre dos *eventos*, no todavía la función de densidad condicional formal (eso es exactamente lo que viene en el Tema P8c).
:::

```{r}
# (2) Marginales, por integración directa (forma cerrada verificada analíticamente:
#     f_X(x) = 2x para 0<x<1;  f_Y(y) = 2/y^3 para y>1)
f_X <- function(x) integrate(function(y) f(x, y), 1, Inf)$value
f_Y <- function(y) integrate(function(x) f(x, y), 0, 1)$value

c(f_X_en_0.3 = f_X(0.3), "2x_en_0.3" = 2*0.3,
  f_Y_en_2   = f_Y(2),   "2/y3_en_2" = 2/2^3)
```

::: {.callout-tip}
## 💡 Truco de interpretación
Cuando integras en $y$ para obtener $f_X(x)$, los **límites de integración dependen de la región donde $f$ es distinta de cero** — aquí, para cada $x$ fijo, $y$ va de 1 a $\infty$ (no de $-\infty$ a $\infty$: fuera de $y>1$ la densidad es cero). El error más común al calcular marginales es usar límites genéricos $(-\infty,\infty)$ sin adaptarlos a la región real de soporte de $f$. [Ver más trucos →](../recursos.qmd)
:::

::: {.callout-important}
## Verificando independencia con el criterio de factorización
$f(x,y)=6xy^2$ (la del ejemplo de "Exploremos") se factoriza directamente como $h(x)g(y)=(6x)(y^2)$ — **son independientes**, sin necesidad de calcular marginales primero. Y si las calculas de todas formas ($f_X(x)=2x$, $f_Y(y)=3y^2$), verificas que $f_X(x)f_Y(y)=6xy^2=f(x,y)$ — coincide exactamente. En cambio, $f(x,y)=x+y$ (que verás en el Laboratorio) **no** se puede factorizar como un producto de una función de $x$ por una de $y$ — así que ahí $X$ e $Y$ **no** son independientes.
:::

## 🧑‍🔬 Laboratorio

1. **Marginales de una densidad que no factoriza.** Para $f(x,y)=x+y$, $0<x<1$, $0<y<1$: (a) verifica que $\iint f=1$; (b) encuentra $f_X(x)$ y $f_Y(y)$ por integración; (c) confirma que $f_X(x)f_Y(y)\ne f(x,y)$, y por lo tanto $X$ e $Y$ **no** son independientes.

2. **Aplicar el criterio de factorización sin integrar.** Para cada una de estas densidades, decide —solo mirando la fórmula, sin integrar— si $X$ e $Y$ son independientes: (a) $f(x,y)=8xy$, $0<x<y<1$; (b) $f(x,y)=2$, $0<x<y<1$; (c) $f(x,y)=e^{-x}e^{-y}$, $x>0,y>0$. (Pista para (a) y (b): aunque la fórmula "se ve" factorizada, la **región** donde $f>0$ también importa — si la región no es un rectángulo, no hay independencia aunque la expresión parezca separable).

3. **Verificación numérica en R.** Para la densidad del Ejemplo con datos reales ($f(x,y)=4x/y^3$), usa `integrate()` anidado para verificar numéricamente que $\iint f=1$ sobre toda la región $0<x<1,\,y>1$.

## ✅ Ejercicios autocorregibles

### Ejercicio 1 — Completa el código

```r
# Verificar que f(x,y) = 6xy^2 integra a 1 sobre (0,1)x(0,1)
f <- function(x, y) 6 * x * y^2
integral_interna <- function(x) integrate(function(y) f(x, y), 0, ___)$value
integrate(function(x) sapply(x, integral_interna), 0, 1)$value
```

<details>
<summary>Ver respuesta</summary>
`1` — el límite superior de integración en $y$ es 1, porque la densidad solo es distinta de cero en $0<y<1$.
</details>

### Ejercicio 2 — Completa el código

```r
# f(x,y) = 4x/y^3, 0<x<1, y>1. Marginal de X evaluada en x=0.5
f <- function(x, y) 4 * x / y^3
f_X <- function(x) integrate(function(y) f(x, y), ___, Inf)$value
f_X(0.5)   # debería dar 1 (porque f_X(x) = 2x)
```

<details>
<summary>Ver respuesta</summary>
`1` — el límite inferior de integración en $y$ para la marginal de $X$ es 1, porque la densidad conjunta solo está definida para $y>1$.
</details>

### Ejercicio 3 — Verdadero o falso

<div class="card-lab" id="quiz-temap8b">
<div style="margin-bottom: 1rem;"><strong>1. Para una densidad conjunta válida, la integral doble sobre todo el plano siempre debe dar 1.</strong><br>
<label><input type="radio" name="q1" value="V"> Verdadero</label> <label style="margin-left: 1rem;"><input type="radio" name="q1" value="F"> Falso</label></div>
<div style="margin-bottom: 1rem;"><strong>2. La marginal continua se obtiene derivando la densidad conjunta respecto a la otra variable.</strong><br>
<label><input type="radio" name="q2" value="V"> Verdadero</label> <label style="margin-left: 1rem;"><input type="radio" name="q2" value="F"> Falso</label></div>
<div style="margin-bottom: 1rem;"><strong>3. Si f(x,y) se puede escribir como h(x)·g(y) sobre un rectángulo, X e Y son independientes.</strong><br>
<label><input type="radio" name="q3" value="V"> Verdadero</label> <label style="margin-left: 1rem;"><input type="radio" name="q3" value="F"> Falso</label></div>
<div style="margin-bottom: 1rem;"><strong>4. f(x,y) = x + y sobre el cuadrado unitario corresponde a X e Y independientes.</strong><br>
<label><input type="radio" name="q4" value="V"> Verdadero</label> <label style="margin-left: 1rem;"><input type="radio" name="q4" value="F"> Falso</label></div>
<div style="margin-bottom: 1rem;"><strong>5. Si X e Y son independientes, siempre se cumple E(XY) = E(X)E(Y).</strong><br>
<label><input type="radio" name="q5" value="V"> Verdadero</label> <label style="margin-left: 1rem;"><input type="radio" name="q5" value="F"> Falso</label></div>
<button class="btn-outline-prediccion" style="padding: 0.5rem 1rem; border-radius: 4px; cursor: pointer;" onclick="revisarQuizTemaP8b()">Revisar respuestas</button>
<p id="resultado-quiz-temap8b" style="margin-top: 1rem; font-weight: 700;"></p>
</div>

<script>
function revisarQuizTemaP8b() {
  const respuestas = { q1: "V", q2: "F", q3: "V", q4: "F", q5: "V" };
  const sinResponder = Object.keys(respuestas).filter(
    p => !document.querySelector(`input[name="${p}"]:checked`)
  );
  const resultadoEl = document.getElementById("resultado-quiz-temap8b");
  if (sinResponder.length > 0) {
    resultadoEl.textContent = "Responde todas las preguntas antes de revisar.";
    resultadoEl.style.color = "#B37D00";
    return;
  }
  let correctas = 0;
  for (const [p, c] of Object.entries(respuestas)) {
    const s = document.querySelector(`input[name="${p}"]:checked`);
    if (s && s.value === c) correctas++;
  }
  resultadoEl.textContent = `Obtuviste ${correctas} de ${Object.keys(respuestas).length} correctas.`;
  resultadoEl.style.color = correctas === Object.keys(respuestas).length ? "#004B85" : "#B37D00";
}
</script>

## 🗂️ Resumen

::: {.card-lab}
- La densidad conjunta $f(x,y)$ juega, en el caso continuo, el mismo papel que la tabla de probabilidades en el caso discreto: $P((X,Y)\in C)=\iint_C f(x,y)\,dx\,dy$.
- Las marginales se obtienen **integrando** sobre la otra variable (no sumando) — y los límites de integración deben respetar la región real donde $f>0$.
- El criterio de factorización $f(x,y)=h(x)g(y)$ (sobre una región rectangular) es la forma más rápida de verificar independencia, sin calcular marginales primero.
- $f(x,y)=6xy^2$ (independientes) y $f(x,y)=x+y$ (no independientes) son dos ejemplos de referencia útiles para reconocer el patrón en un examen.
:::

::: {.callout-note}
## Siguiente paso
El [Tema P8c](tema-p8c-estudiante.qmd) retoma la pregunta que quedó pendiente en el ejemplo de esta página: ¿qué significa exactamente "la densidad de $X$ dado $Y=y$" cuando $P(Y=y)=0$ para toda variable continua? Ahí se formaliza.
:::
