---
title: "Tema P8 · Distribución de probabilidad multivariada"
---

::: {.hero-motivacion}
## 🪙 Tres monedas, dos variables, una pregunta escondida

Lanzas 3 monedas. $Y_1$ = número de caras. $Y_2$ = tu ganancia en una apuesta: si la primera cara sale en el primer tiro, ganas \$1; en el segundo, \$2; en el tercero, \$3; si no sale ninguna cara, pierdes \$1. ¿Estas dos variables están relacionadas entre sí, o son independientes?
:::

::: {.ficha-prediccion}
Antes de calcular: $Y_2$ depende de *cuándo* sale la primera cara, y $Y_1$ del *número total* de caras. ¿Tu intuición dice que son independientes o no?
:::

## 🔬 Exploremos: construyendo la tabla conjunta

```{r}
prob <- function(y1, y2) {
  if (y1 == 0) return(ifelse(y2 == -1, 1/8, 0))
  if (y1 == 1) return(ifelse(y2 == 1, 1/8, 0))
  if (y1 == 2) return(ifelse(y2 == 2, 1/8, 0))
  if (y1 == 3) return(ifelse(y2 == 3, 1/8, 0))
  return(0)
}

Y1 <- 0:3
Y2 <- c(-1, 1, 2, 3)
prob_matrix <- outer(Y1, Y2, Vectorize(prob))
rownames(prob_matrix) <- paste0("Y1=", Y1)
colnames(prob_matrix) <- paste0("Y2=", Y2)
prob_matrix
```

::: {.ficha-resultado}
Mira la matriz: cada combinación $(Y_1, Y_2)$ tiene probabilidad 1/8 o 0 — nunca algo intermedio. ¿Por qué crees que pasa esto en este problema en particular (pista: piensa en cuántas combinaciones de 3 lanzamientos hay en total)?
:::

## 📖 Ahora sí, la teoría

::: {.panel-tabset}

## Distribución conjunta
Para dos variables aleatorias discretas $Y_1, Y_2$, la función de probabilidad conjunta da $P(Y_1=y_1, Y_2=y_2)$ para cada combinación posible — toda la información sobre cómo se comportan **juntas**.

## Distribuciones marginales
Se obtienen "sumando hacia afuera" la variable que no interesa:
$$P(Y_1=y_1) = \sum_{y_2} P(Y_1=y_1, Y_2=y_2)$$
En R, esto es exactamente `rowSums()` o `colSums()` sobre la matriz conjunta.

## Distribución condicional
$$P(Y_1=y_1 | Y_2=y_2) = \frac{P(Y_1=y_1, Y_2=y_2)}{P(Y_2=y_2)}$$
La misma idea del Tema P2, ahora aplicada a variables aleatorias en vez de eventos sueltos.

## Independencia de variables aleatorias
$Y_1$ y $Y_2$ son independientes si $P(Y_1=y_1, Y_2=y_2) = P(Y_1=y_1)\cdot P(Y_2=y_2)$ para **toda** combinación de valores — no basta con que se cumpla en una sola celda de la tabla.

:::

## 🧪 Ejemplo con datos reales: marginales, condicional e independencia

```{r}
# Marginal de Y2
marginal_Y2 <- colSums(prob_matrix)
marginal_Y2

# Marginal de Y1
marginal_Y1 <- rowSums(prob_matrix)
marginal_Y1
```

```{r}
# Condicional: P(Y1=3 | Y2=1)
p_Y1_3_Y2_1 <- prob(3, 1)
p_Y2_1 <- marginal_Y2["Y2=1"]
p_Y1_3_dado_Y2_1 <- p_Y1_3_Y2_1 / p_Y2_1
p_Y1_3_dado_Y2_1
```

```{r}
# Verificación de independencia: comparar la matriz conjunta contra el producto de marginales
independencia_teorica <- outer(marginal_Y1, marginal_Y2)
round(prob_matrix, 3)
round(independencia_teorica, 3)
```

::: {.callout-important}
## Resultado del ejemplo
Las dos matrices de arriba **no son iguales** — la matriz conjunta real tiene ceros donde el producto de marginales no los tiene. Esto confirma que $Y_1$ y $Y_2$ **no son independientes**: saber en qué tiro salió la primera cara determina información parcial sobre el número total de caras, y viceversa.
:::

## 🧑‍🔬 Laboratorio

De 9 ejecutivos: 4 casados, 3 solteros, 2 divorciados. Se seleccionan 3 al azar. $Y_1$ = número de casados seleccionados, $Y_2$ = número de solteros seleccionados.

1. Construye la función de probabilidad conjunta usando combinaciones (`choose()`), siguiendo la lógica de una distribución hipergeométrica multivariada.
2. Obtén la distribución marginal de $Y_1$.
3. Si $Y_3 = 3 - Y_1 - Y_2$ es el número de divorciados seleccionados, calcula $P(Y_3=1 | Y_2=1)$.

## ✅ Ejercicios autocorregibles

### Ejercicio 1 — Completa el código

```r
# Marginal de Y1: completa la función correcta
marginal_Y1 <- ___(prob_matrix)
```

<details>
<summary>Ver respuesta</summary>
`rowSums(prob_matrix)` — suma cada fila de la tabla conjunta para obtener la marginal de Y1.
</details>

### Ejercicio 2 — Verdadero o falso

<div class="card-lab" id="quiz-temap8">
<div style="margin-bottom: 1rem;"><strong>1. Las marginales se obtienen sumando la tabla conjunta en una dirección.</strong><br>
<label><input type="radio" name="q1" value="V"> Verdadero</label> <label style="margin-left: 1rem;"><input type="radio" name="q1" value="F"> Falso</label></div>
<div style="margin-bottom: 1rem;"><strong>2. Basta con que una sola celda cumpla la igualdad para decir que las variables son independientes.</strong><br>
<label><input type="radio" name="q2" value="V"> Verdadero</label> <label style="margin-left: 1rem;"><input type="radio" name="q2" value="F"> Falso</label></div>
<div style="margin-bottom: 1rem;"><strong>3. La condicional P(Y1|Y2) se calcula dividiendo la conjunta entre la marginal de Y2.</strong><br>
<label><input type="radio" name="q3" value="V"> Verdadero</label> <label style="margin-left: 1rem;"><input type="radio" name="q3" value="F"> Falso</label></div>
<button class="btn-outline-prediccion" style="padding: 0.5rem 1rem; border-radius: 4px; cursor: pointer;" onclick="revisarQuizTemaP8()">Revisar respuestas</button>
<p id="resultado-quiz-temap8" style="margin-top: 1rem; font-weight: 700;"></p>
</div>

<script>
function revisarQuizTemaP8() {
  const respuestas = { q1: "V", q2: "F", q3: "V" };
  let correctas = 0;
  for (const [p, c] of Object.entries(respuestas)) {
    const s = document.querySelector(`input[name="${p}"]:checked`);
    if (s && s.value === c) correctas++;
  }
  const r = document.getElementById("resultado-quiz-temap8");
  r.textContent = `Obtuviste ${correctas} de ${Object.keys(respuestas).length} correctas.`;
  r.style.color = correctas === Object.keys(respuestas).length ? "#004B85" : "#B37D00";
}
</script>

## 🗂️ Resumen

::: {.card-lab}
- La distribución conjunta contiene toda la información sobre cómo se relacionan dos variables aleatorias.
- Las marginales se obtienen sumando la tabla conjunta en una dirección; las condicionales dividen una celda entre su marginal correspondiente.
- La independencia de variables aleatorias exige que la igualdad $P(Y_1,Y_2)=P(Y_1)P(Y_2)$ se cumpla en **todas** las combinaciones, no solo en algunas.
:::
