---
title: "Tema P8 · Distribución de probabilidad multivariada"
---

::: {.hero-motivacion}
## 🪙 Tres monedas, dos variables, una pregunta escondida

Lanzas 3 monedas. $Y_1$ = número de caras. $Y_2$ = tu ganancia en una apuesta: si la primera cara sale en el primer tiro, ganas \$1; en el segundo, \$2; en el tercero, \$3; si no sale ninguna cara, pierdes \$1. ¿Estas dos variables están relacionadas entre sí, o son independientes?
:::

::: {.callout-note}
## Fuente de este tema
Este tema y su ejemplo del libro están basados en Blanco Castañeda, L. (2010). *Probabilidad* (2.ª ed.). Universidad Nacional de Colombia, Capítulo 5 (Vectores Aleatorios), Ejemplos 5.7 y 5.8. Todos los resultados numéricos fueron verificados de forma independiente antes de incluirse aquí.
:::

::: {.ficha-prediccion}
Antes de calcular: $Y_2$ depende de *cuándo* sale la primera cara, y $Y_1$ del *número total* de caras. ¿Tu intuición dice que son independientes o no?
:::

## 🔬 Exploremos: construyendo la tabla conjunta

La forma más segura de construir la tabla conjunta no es "adivinar" una fórmula, sino **enumerar los 8 resultados posibles** de los 3 lanzamientos y contar directamente:

```{r}
# Los 8 resultados igualmente probables de lanzar 3 monedas
monedas <- expand.grid(t1 = c("C", "S"), t2 = c("C", "S"), t3 = c("C", "S"))

# Y1: número total de caras
monedas$Y1 <- rowSums(monedas[, 1:3] == "C")

# Y2: en qué tiro salió la PRIMERA cara (o -1 si no salió ninguna)
primera_cara <- function(fila) {
  pos <- which(fila == "C")
  if (length(pos) == 0) return(-1)
  min(pos)
}
monedas$Y2 <- apply(monedas[, 1:3], 1, primera_cara)

# Tabla conjunta: cuenta cada combinación (Y1,Y2) y divide por los 8 casos
prob_matrix <- table(monedas$Y1, monedas$Y2) / nrow(monedas)
prob_matrix
```

::: {.ficha-resultado}
Mira la fila `Y1=2`: la combinación `(Y1=2, Y2=1)` tiene probabilidad 2/8, el doble que las demás celdas no vacías. ¿Por qué? (pista: hay dos maneras distintas de sacar exactamente 2 caras *con la primera cara en el primer tiro*: CCS y CSC).
:::

### 🔎 De los números a los casos: ¿qué evento hay detrás de cada probabilidad?

La tabla `prob_matrix` de arriba es correcta, pero solo muestra fracciones — no dice **qué secuencia de monedas** produce cada una. Como los 8 resultados de lanzar 3 monedas son igualmente probables, cada uno individualmente tiene probabilidad $1/8$, y notamos $C$ = cara, $S$ = sello. Traduciendo cada uno de los 8 resultados a sus valores de $(Y_1, Y_2)$:

| Evento (t1,t2,t3) | Probabilidad | $Y_1$ (n° caras) | $Y_2$ (tiro de la 1ª cara) |
|:---:|:---:|:---:|:---:|
| $P(S,S,S)=\dfrac{1}{8}$ | ninguna cara | $0$ | $-1$ |
| $P(C,S,S)=\dfrac{1}{8}$ | cara en el tiro 1 | $1$ | $1$ |
| $P(S,C,S)=\dfrac{1}{8}$ | cara en el tiro 2 | $1$ | $2$ |
| $P(S,S,C)=\dfrac{1}{8}$ | cara en el tiro 3 | $1$ | $3$ |
| $P(C,C,S)=\dfrac{1}{8}$ | 1ª cara en el tiro 1 | $2$ | $1$ |
| $P(C,S,C)=\dfrac{1}{8}$ | 1ª cara en el tiro 1 | $2$ | $1$ |
| $P(S,C,C)=\dfrac{1}{8}$ | 1ª cara en el tiro 2 | $2$ | $2$ |
| $P(C,C,C)=\dfrac{1}{8}$ | 1ª cara en el tiro 1 | $3$ | $1$ |

Como $(C,C,S)$ y $(C,S,C)$ caen en la **misma** casilla $(Y_1{=}2,\,Y_2{=}1)$, sus probabilidades se **suman**: eso es exactamente lo que la celda de la tabla conjunta representa — la probabilidad de la *casilla*, no la de un solo lanzamiento. Agrupando los 8 eventos por su casilla $(Y_1,Y_2)$, la tabla conjunta completa, ahora con los eventos explícitos, queda:

| $(Y_1,Y_2)$ | Eventos que caen ahí | Probabilidad de la casilla |
|:---:|:---|:---:|
| $(0,-1)$ | $\{(S,S,S)\}$ | $P(S,S,S)=\dfrac{1}{8}$ |
| $(1,1)$ | $\{(C,S,S)\}$ | $P(C,S,S)=\dfrac{1}{8}$ |
| $(1,2)$ | $\{(S,C,S)\}$ | $P(S,C,S)=\dfrac{1}{8}$ |
| $(1,3)$ | $\{(S,S,C)\}$ | $P(S,S,C)=\dfrac{1}{8}$ |
| $(2,1)$ | $\{(C,C,S),\,(C,S,C)\}$ | $P(C,C,S)+P(C,S,C)=\dfrac{1}{8}+\dfrac{1}{8}=\dfrac{2}{8}$ |
| $(2,2)$ | $\{(S,C,C)\}$ | $P(S,C,C)=\dfrac{1}{8}$ |
| $(3,1)$ | $\{(C,C,C)\}$ | $P(C,C,C)=\dfrac{1}{8}$ |

Todas las demás combinaciones de $(Y_1,Y_2)$ (por ejemplo, $(2,3)$ o $(0,2)$) tienen probabilidad **0**: no existe ninguna secuencia de 3 monedas que las produzca — por eso `prob_matrix` las deja vacías. Esta es la razón exacta por la que $(Y_1{=}2,Y_2{=}1)$ vale $2/8$ y no $1/8$ como las demás casillas no vacías: es la **única** casilla a la que llegan dos eventos distintos en vez de uno solo.

::: {.callout-important}
## Corrección de rigor
Una versión anterior de este tema seguía la solución oficial del Laboratorio 3, que calcula la tabla conjunta con una función que solo cubre la diagonal ($Y_1=1\Rightarrow Y_2=1$, $Y_1=2\Rightarrow Y_2=2$, etc.), asignando probabilidad 0 a combinaciones que sí son posibles — por ejemplo, `CCS` y `CSC` dan $Y_1=2$ pero $Y_2=1$ (la primera cara salió en el primer tiro), no $Y_2=2$. Aquí se corrigió **enumerando los 8 resultados directamente** en vez de escribir una fórmula a mano — la lección general es que cuando el espacio muestral es pequeño y enumerable, contar es más confiable que "adivinar" una expresión cerrada.
:::

## 📖 Ahora sí, la teoría

::: {.panel-tabset}

## Distribución conjunta
Para dos variables aleatorias discretas $Y_1, Y_2$, la función de probabilidad conjunta da $P(Y_1=y_1, Y_2=y_2)$ para cada combinación posible — toda la información sobre cómo se comportan **juntas**.

**Cómo se construye, en general:** enumeras el espacio muestral (todos los resultados igualmente probables), calculas ambas variables sobre cada resultado, y cuentas cuántos resultados caen en cada combinación $(y_1,y_2)$. Un segundo ejemplo, distinto al de las monedas: lanza dos dados justos y define $X=\max(D_1,D_2)$, $Y=D_1+D_2$. Hay $6\times 6=36$ pares $(d_1,d_2)$ igualmente probables. Para $(X{=}3,Y{=}5)$, buscas qué pares cumplen **ambas** condiciones a la vez:
$$
\{(d_1,d_2): \max(d_1,d_2)=3,\ d_1+d_2=5\} = \{(2,3),(3,2)\} \;\Rightarrow\; P(X{=}3,\,Y{=}5)=\frac{2}{36}=\frac{1}{18}
$$
```r
dados <- expand.grid(d1 = 1:6, d2 = 1:6)
dados$X <- pmax(dados$d1, dados$d2)
dados$Y <- dados$d1 + dados$d2
conjunta_dados <- table(dados$X, dados$Y) / nrow(dados)
```
Es exactamente la misma lógica que ya usaste con `expand.grid()` y `table()` en la sección de exploración: solo cambia qué variables calculas sobre cada resultado.

## Distribuciones marginales
Se obtienen "sumando hacia afuera" la variable que no interesa:
$$P(Y_1=y_1) = \sum_{y_2} P(Y_1=y_1, Y_2=y_2)$$
En R, esto es exactamente `rowSums()` o `colSums()` sobre la matriz conjunta.

**Cómo "devolverte" a la marginal cuando solo tienes la conjunta:** retomando `conjunta_dados`, si quieres la distribución de $X=\max(D_1,D_2)$ sola, sumas la fila $X=3$ sobre **todos** los valores de $Y$ — sin importar cuál fue la suma, solo que el máximo haya sido 3:
$$
P(X=3) = \sum_{y} P(X{=}3,Y{=}y) = P(3,4)+P(3,5)+P(3,6) = \frac{2}{36}+\frac{2}{36}+\frac{1}{36} = \frac{5}{36}
$$
```r
marginal_X_dados <- rowSums(conjunta_dados)
marginal_X_dados["3"]   # 5/36 = 0.1389
```
"Devolverse" a la marginal es literalmente deshacer la partición por $Y$ que hiciste al construir la conjunta: vuelves a agrupar todo lo que tenga $X=3$, sin importar el valor de $Y$. Vas a repetir este mismo procedimiento con $Y_1$ y $Y_2$ (monedas) en el ejemplo de abajo.

## Distribución condicional
$$P(Y_1=y_1 | Y_2=y_2) = \frac{P(Y_1=y_1, Y_2=y_2)}{P(Y_2=y_2)}$$
La misma idea del Tema P2, ahora aplicada a variables aleatorias en vez de eventos sueltos.

## Independencia de variables aleatorias
$Y_1$ y $Y_2$ son independientes si $P(Y_1=y_1, Y_2=y_2) = P(Y_1=y_1)\cdot P(Y_2=y_2)$ para **toda** combinación de valores — no basta con que se cumpla en una sola celda de la tabla.

**Cómo cambia la independencia con y sin reemplazo (Ej. 5.35 y 5.36 del libro):** una urna tiene 3 bolas rojas y 6 azules (9 en total). Se extrae una muestra de tamaño 2. $X:=1$ si la primera bola es roja (0 si es azul), $Y:=1$ si la segunda es roja (0 si es azul).

**Con reemplazo (Ej. 5.35):** la composición de la urna es *la misma* en ambas extracciones, así que:

$$
P(X{=}0,Y{=}0)=\tfrac69\cdot\tfrac69=\tfrac49, \quad P(X{=}0,Y{=}1)=\tfrac69\cdot\tfrac39=\tfrac29, \quad P(X{=}1,Y{=}0)=\tfrac39\cdot\tfrac69=\tfrac29, \quad P(X{=}1,Y{=}1)=\tfrac39\cdot\tfrac39=\tfrac19
$$

| $X\backslash Y$ | 0 | 1 |
|:---:|:---:|:---:|
| 0 | $\tfrac{4}{9}$ | $\tfrac{2}{9}$ |
| 1 | $\tfrac{2}{9}$ | $\tfrac{1}{9}$ |

Es fácil verificar que $P(X{=}x,Y{=}y)=P(X{=}x)P(Y{=}y)$ para las 4 combinaciones — con marginales $P(X{=}0)=P(Y{=}0)=\tfrac23$, $P(X{=}1)=P(Y{=}1)=\tfrac13$. **$X$ e $Y$ son independientes** — tiene sentido, porque la composición de la urna no cambia entre extracciones.

**Sin reemplazo (Ej. 5.36):** ahora la segunda extracción sí depende de qué salió en la primera:

$$
P(X{=}0,Y{=}0)=\tfrac69\cdot\tfrac58=\tfrac{5}{12}, \quad P(X{=}0,Y{=}1)=\tfrac69\cdot\tfrac38=\tfrac{3}{12}, \quad P(X{=}1,Y{=}0)=\tfrac39\cdot\tfrac68=\tfrac{3}{12}, \quad P(X{=}1,Y{=}1)=\tfrac39\cdot\tfrac28=\tfrac{1}{12}
$$

| $X\backslash Y$ | 0 | 1 |
|:---:|:---:|:---:|
| 0 | $\tfrac{5}{12}$ | $\tfrac{3}{12}$ |
| 1 | $\tfrac{3}{12}$ | $\tfrac{1}{12}$ |

Las marginales siguen siendo $P(X{=}0)=P(Y{=}0)=\tfrac23$ (sin condicionar, la chance de roja en *cualquier* posición sigue siendo $\tfrac39=\tfrac13$ para 1, $\tfrac23$ para 0 — el mismo argumento de simetría del Ejemplo 5.29). Pero:
$$
P(X{=}0,Y{=}0)=\frac{5}{12} \;\ne\; \frac23\times\frac23=\frac49=P(X{=}0)P(Y{=}0)
$$
**$X$ e $Y$ ya no son independientes.** El muestreo sin reemplazo es exactamente lo que rompe la independencia: saber que la primera bola fue roja cambia la composición que queda para la segunda.

```r
# Con reemplazo: composicion de la urna no cambia -> independientes
p_con <- outer(c(6,3)/9, c(6,3)/9)   # producto de marginales = conjunta
dimnames(p_con) <- list(X = 0:1, Y = 0:1)
p_con

# Sin reemplazo: la conjunta ya no es un producto de marginales
p_sin <- matrix(c(6/9*5/8, 6/9*3/8,
                   3/9*6/8, 3/9*2/8), nrow = 2, byrow = TRUE)
dimnames(p_sin) <- list(X = 0:1, Y = 0:1)
p_sin

marginal_X <- rowSums(p_sin)
marginal_Y <- colSums(p_sin)
producto_marginales <- outer(marginal_X, marginal_Y)

p_sin["0", "0"] == producto_marginales["0", "0"]   # FALSE -> no independientes
```

::: {.callout-tip}
## 💡 El patrón general
"Con reemplazo" siempre da variables independientes (la urna "se olvida" de lo que ya salió); "sin reemplazo" casi nunca las da, porque cada extracción cambia lo que queda disponible para las siguientes. Es la misma razón por la que, en el Ejemplo 5.29 (Tema P9a), las indicadoras $X_i$ de una extracción hipergeométrica sin reemplazo son dependientes entre sí, aunque cada una tenga individualmente $P(X_i{=}1)=R/N$.
:::

## 📘 Ejemplo del libro — 3 monedas (Ej. 5.7)

**Enunciado (Blanco Castañeda, Ej. 5.7):** se lanza una moneda corriente tres veces consecutivas. $X:=$ "número de caras obtenidas", $Y:=$ "número del lanzamiento en el que se obtiene por primera vez cara" ($Y=0$ si no hay ninguna). Es el mismo experimento que ya trabajaste arriba con $Y_1,Y_2$ — aquí usamos la notación $X,Y$ del libro, con $Y=0$ en vez de $Y_2=-1$ para "no salió ninguna cara".

**1. Distribución conjunta de $X$ e $Y$:**

| $X\backslash Y$ | 0 | 1 | 2 | 3 |
|:---:|:---:|:---:|:---:|:---:|
| 0 | $\tfrac{1}{8}$ | 0 | 0 | 0 |
| 1 | 0 | $\tfrac{1}{8}$ | $\tfrac{1}{8}$ | $\tfrac{1}{8}$ |
| 2 | 0 | $\tfrac{2}{8}$ | $\tfrac{1}{8}$ | 0 |
| 3 | 0 | $\tfrac{1}{8}$ | 0 | 0 |

**2. Distribuciones marginales de $X$ e $Y$:**

| $x$ | 0 | 1 | 2 | 3 |
|:---:|:---:|:---:|:---:|:---:|
| $P(X=x)$ | $\tfrac{1}{8}$ | $\tfrac{3}{8}$ | $\tfrac{3}{8}$ | $\tfrac{1}{8}$ |

| $y$ | 0 | 1 | 2 | 3 |
|:---:|:---:|:---:|:---:|:---:|
| $P(Y=y)$ | $\tfrac{1}{8}$ | $\tfrac{4}{8}$ | $\tfrac{2}{8}$ | $\tfrac{1}{8}$ |

**3. Calcular $P(X\le 2,Y=1)$, $P(X\le 2,Y\le 1)$ y $P(X\le 2 \text{ o } Y\le 1)$:**

$$
\begin{aligned}
P(X\le 2,\,Y=1) &= P(X{=}0,Y{=}1)+P(X{=}1,Y{=}1)+P(X{=}2,Y{=}1) \\
&= 0+\tfrac{1}{8}+\tfrac{2}{8} = \tfrac{3}{8}
\end{aligned}
$$

$$
\begin{aligned}
P(X\le 2,\,Y\le 1) &= P(X\le 2,Y{=}1) + P(X{=}0,Y{=}0)+P(X{=}1,Y{=}0)+P(X{=}2,Y{=}0) \\
&= \tfrac{3}{8} + \tfrac{1}{8}+0+0 = \tfrac{1}{2}
\end{aligned}
$$

$$
\begin{aligned}
P(X\le 2 \text{ o } Y\le 1) &= P(X\le 2)+P(Y\le 1)-P(X\le 2,Y\le 1) \\
&= \big[P(X{=}0)+P(X{=}1)+P(X{=}2)\big] + \big[P(Y{=}0)+P(Y{=}1)\big] - \tfrac{1}{2} \\
&= \tfrac{7}{8}+\tfrac{5}{8}-\tfrac{1}{2} = 1
\end{aligned}
$$

Que $P(X\le 2 \text{ o } Y\le 1)=1$ tiene sentido: el único resultado que **no** cumple $X\le 2$ es $X=3$ (las 3 caras), y ese resultado sí cumple $Y\le 1$ (con $Y=1$) — entre los dos eventos cubren *todo* el espacio muestral.

```r
# Verificacion en R, reusando prob_matrix (aqui X=Y1, Y=Y2 con -1 en vez de 0)
p_x_le2_y1     <- sum(prob_matrix[c("0","1","2"), "1"])
p_x_le2_y_le1  <- p_x_le2_y1 + prob_matrix["0", as.character(-1)]
p_x_le2        <- sum(prob_matrix[c("0","1","2"), ])
p_y_le1        <- sum(prob_matrix[, c(as.character(-1), "1")])
p_union        <- p_x_le2 + p_y_le1 - p_x_le2_y_le1
p_union   # debe dar 1
```

## 📘 Ejemplo del libro — puntillas, tachuelas y tornillos (Ej. 5.8)

**Enunciado (Blanco Castañeda, Ej. 5.8):** una caja contiene 3 puntillas, 4 tachuelas y 2 tornillos. Se extraen, al azar, 3 objetos (sin reemplazo). $X:=$ número de tachuelas extraídas, $Y:=$ número de puntillas extraídas.

A diferencia del ejemplo de las monedas (donde cada resultado tenía la misma probabilidad), aquí el muestreo es **sin reemplazo** de un grupo con 3 categorías — la distribución conjunta se construye con la fórmula hipergeométrica multivariada:

$$
P(X=x,\,Y=y) = \frac{\dbinom{4}{x}\dbinom{3}{y}\dbinom{2}{9-(x+y)}}{\dbinom{9}{3}}, \qquad x,y = 0,1,2,3
$$

El numerador cuenta, por separado, de cuántas formas eliges $x$ tachuelas (de 4), $y$ puntillas (de 3) y el resto — $9-(x+y)$ objetos — de tornillos (de 2); el denominador es el total de formas de elegir 3 objetos de los 9. Cuando $9-(x+y)$ es negativo o mayor que 2, ese combinatorio vale 0 — no hay suficientes tornillos para completar la extracción.

**Distribución conjunta** (todos los valores sobre $\binom{9}{3}=84$):

| $X\backslash Y$ | 0 | 1 | 2 | 3 |
|:---:|:---:|:---:|:---:|:---:|
| 0 | 0 | $\tfrac{3}{84}$ | $\tfrac{6}{84}$ | $\tfrac{1}{84}$ |
| 1 | $\tfrac{4}{84}$ | $\tfrac{24}{84}$ | $\tfrac{12}{84}$ | 0 |
| 2 | $\tfrac{12}{84}$ | $\tfrac{18}{84}$ | 0 | 0 |
| 3 | $\tfrac{4}{84}$ | 0 | 0 | 0 |

**Distribuciones marginales:**

| $x$ | 0 | 1 | 2 | 3 |
|:---:|:---:|:---:|:---:|:---:|
| $P(X=x)$ | $\tfrac{10}{84}$ | $\tfrac{40}{84}$ | $\tfrac{30}{84}$ | $\tfrac{4}{84}$ |

| $y$ | 0 | 1 | 2 | 3 |
|:---:|:---:|:---:|:---:|:---:|
| $P(Y=y)$ | $\tfrac{20}{84}$ | $\tfrac{45}{84}$ | $\tfrac{18}{84}$ | $\tfrac{1}{84}$ |

Nota que cada marginal también se puede obtener directamente con la fórmula hipergeométrica de **una** variable, sin pasar por la tabla conjunta — por ejemplo, $P(X=x)=\binom{4}{x}\binom{5}{3-x}/\binom{9}{3}$ (agrupando puntillas y tornillos como "no tachuelas", $3+2=5$). Es la misma idea que "devolverte" a la marginal sumando filas, pero aprovechando que aquí existe además una fórmula cerrada.

```r
# Construccion en R con la formula hipergeometrica multivariada
p_conjunta_ej58 <- function(x, y) {
  faltan <- 9 - (x + y)
  if (faltan < 0 || faltan > 2) return(0)
  choose(4, x) * choose(3, y) * choose(2, faltan) / choose(9, 3)
}
conjunta_ej58 <- outer(0:3, 0:3, Vectorize(p_conjunta_ej58))
dimnames(conjunta_ej58) <- list(X = 0:3, Y = 0:3)
round(conjunta_ej58 * 84)   # para comparar contra la tabla de arriba, en /84
```

::: {.callout-tip}
## Conexión con el laboratorio
El Laboratorio de esta página usa la misma estructura (9 personas en 3 categorías, se seleccionan 3) — la técnica es idéntica a este ejemplo, solo cambia el contexto y lo que se pide calcular al final.
:::

:::

## 🧪 Ejemplo con datos reales: marginales, condicional e independencia

Antes de correr el código, así se ven los cálculos a mano — usando la tabla conjunta con eventos que ya construiste arriba.

### Cálculo de la marginal de $Y_1$

$P(Y_1=y_1)$ se obtiene sumando la fila $y_1$ completa, es decir, sumando todas las casillas $(y_1,\cdot)$ sin importar el valor de $Y_2$:

$$
\begin{aligned}
P(Y_1=0) &= P(0,-1) = \tfrac{1}{8} \\
P(Y_1=1) &= P(1,1)+P(1,2)+P(1,3) = \tfrac{1}{8}+\tfrac{1}{8}+\tfrac{1}{8} = \tfrac{3}{8} \\
P(Y_1=2) &= P(2,1)+P(2,2) = \tfrac{2}{8}+\tfrac{1}{8} = \tfrac{3}{8} \\
P(Y_1=3) &= P(3,1) = \tfrac{1}{8}
\end{aligned}
$$

Verificación: $\tfrac{1}{8}+\tfrac{3}{8}+\tfrac{3}{8}+\tfrac{1}{8}=\tfrac{8}{8}=1$ ✓ — toda distribución marginal debe sumar 1, porque sigue cubriendo el 100% del espacio muestral.

### Cálculo de la marginal de $Y_2$

De la misma forma, $P(Y_2=y_2)$ suma la **columna** $y_2$ completa, sin importar el valor de $Y_1$:

$$
\begin{aligned}
P(Y_2=-1) &= P(0,-1) = \tfrac{1}{8} \\
P(Y_2=1) &= P(1,1)+P(2,1)+P(3,1) = \tfrac{1}{8}+\tfrac{2}{8}+\tfrac{1}{8} = \tfrac{4}{8} \\
P(Y_2=2) &= P(1,2)+P(2,2) = \tfrac{1}{8}+\tfrac{1}{8} = \tfrac{2}{8} \\
P(Y_2=3) &= P(1,3) = \tfrac{1}{8}
\end{aligned}
$$

Verificación: $\tfrac{1}{8}+\tfrac{4}{8}+\tfrac{2}{8}+\tfrac{1}{8}=\tfrac{8}{8}=1$ ✓.

```{r}
# Marginal de Y2 (columnas están rotuladas -1, 1, 2, 3)
marginal_Y2 <- colSums(prob_matrix)
marginal_Y2

# Marginal de Y1 (filas están rotuladas 0, 1, 2, 3)
marginal_Y1 <- rowSums(prob_matrix)
marginal_Y1
```

Compara estos resultados con el código: `marginal_Y1` y `marginal_Y2` deben coincidir exactamente con los valores calculados a mano arriba — es la misma operación (sumar filas o columnas), solo que R la hace automáticamente sobre `prob_matrix`.

### Cálculo de la condicional $P(Y_1=3 \mid Y_2=1)$

Por definición de probabilidad condicional:

$$
P(Y_1=3 \mid Y_2=1) = \frac{P(Y_1=3,\,Y_2=1)}{P(Y_2=1)}
$$

Ya tienes ambos números: $P(Y_1{=}3,Y_2{=}1)=P(3,1)=\tfrac{1}{8}$ de la tabla conjunta, y $P(Y_2{=}1)=\tfrac{4}{8}$ de la marginal que acabas de calcular. Entonces:

$$
P(Y_1=3 \mid Y_2=1) = \frac{1/8}{4/8} = \frac{1}{4} = 0.25
$$

**Interpretación:** si ya sabes que la primera cara salió en el primer lanzamiento ($Y_2=1$), la probabilidad de que en total hayan salido las 3 caras sube a $0.25$ — mientras que, sin esa información, $P(Y_1=3)=\tfrac{1}{8}=0.125$ (la marginal). Que la condicional sea distinta de la marginal es, de hecho, una señal de que $Y_1$ y $Y_2$ no son independientes — lo vas a confirmar formalmente a continuación.

```{r}
# Condicional: P(Y1=3 | Y2=1)
p_Y1_3_Y2_1 <- prob_matrix["3", "1"]
p_Y2_1 <- marginal_Y2["1"]
p_Y1_3_dado_Y2_1 <- p_Y1_3_Y2_1 / p_Y2_1
p_Y1_3_dado_Y2_1
```

### Verificación de independencia: conjunta vs. producto de marginales

$Y_1$ y $Y_2$ serían independientes solo si $P(Y_1=y_1,Y_2=y_2)=P(Y_1=y_1)\cdot P(Y_2=y_2)$ se cumple en **cada** casilla. Basta con que falle en una sola para descartar la independencia — y la casilla $(Y_1{=}2,Y_2{=}1)$ ya es sospechosa, porque ahí la conjunta es el doble de las demás:

$$
P(Y_1=2)\cdot P(Y_2=1) = \frac{3}{8}\cdot\frac{4}{8} = \frac{12}{64} = \frac{3}{16} = 0.1875
$$

$$
P(Y_1=2,\,Y_2=1) = \frac{2}{8} = 0.25
$$

Como $0.25 \ne 0.1875$, la igualdad ya falla en esta única casilla — con eso alcanza para concluir que **$Y_1$ y $Y_2$ no son independientes**, sin necesidad de revisar las demás. (El código de abajo sí las revisa todas, para que veas el patrón completo.)

```{r}
# Verificación de independencia: comparar la matriz conjunta contra el producto de marginales
independencia_teorica <- outer(marginal_Y1, marginal_Y2)
round(prob_matrix, 3)
round(independencia_teorica, 3)
```

El código confirma, casilla por casilla, lo que ya calculaste a mano: `round(prob_matrix, 3)` y `round(independencia_teorica, 3)` difieren en varias posiciones, no solo en $(Y_1{=}2,Y_2{=}1)$.

::: {.callout-important}
## Resultado del ejemplo
Las dos matrices de arriba **no son iguales** — la matriz conjunta real tiene ceros donde el producto de marginales no los tiene. Esto confirma que $Y_1$ y $Y_2$ **no son independientes**: saber en qué tiro salió la primera cara determina información parcial sobre el número total de caras, y viceversa.
:::

## 🧑‍🔬 Laboratorio

De 9 ejecutivos: 4 casados, 3 solteros, 2 divorciados. Se seleccionan 3 al azar. $Y_1$ = número de casados seleccionados, $Y_2$ = número de solteros seleccionados.

1. Construye la función de probabilidad conjunta usando combinaciones (`choose()`), siguiendo la lógica de una distribución hipergeométrica multivariada.
2. Obtén la distribución marginal de $Y_1$.
3. Si $Y_3 = 3 - Y_1 - Y_2$ es el número de divorciados seleccionados, calcula $P(Y_3=1 | Y_2=1)$.

## ✅ Ejercicios autocorregibles

### Ejercicio 1 — Completa el código

```r
# Marginal de Y1: completa la función correcta
marginal_Y1 <- ___(prob_matrix)
```

<details>
<summary>Ver respuesta</summary>
`rowSums(prob_matrix)` — suma cada fila de la tabla conjunta para obtener la marginal de Y1.
</details>

### Ejercicio 2 — Verdadero o falso

<div class="card-lab" id="quiz-temap8">
<div style="margin-bottom: 1rem;"><strong>1. Las marginales se obtienen sumando la tabla conjunta en una dirección.</strong><br>
<label><input type="radio" name="q1" value="V"> Verdadero</label> <label style="margin-left: 1rem;"><input type="radio" name="q1" value="F"> Falso</label></div>
<div style="margin-bottom: 1rem;"><strong>2. Basta con que una sola celda cumpla la igualdad para decir que las variables son independientes.</strong><br>
<label><input type="radio" name="q2" value="V"> Verdadero</label> <label style="margin-left: 1rem;"><input type="radio" name="q2" value="F"> Falso</label></div>
<div style="margin-bottom: 1rem;"><strong>3. La condicional P(Y1|Y2) se calcula dividiendo la conjunta entre la marginal de Y2.</strong><br>
<label><input type="radio" name="q3" value="V"> Verdadero</label> <label style="margin-left: 1rem;"><input type="radio" name="q3" value="F"> Falso</label></div>
<button class="btn-outline-prediccion" style="padding: 0.5rem 1rem; border-radius: 4px; cursor: pointer;" onclick="revisarQuizTemaP8()">Revisar respuestas</button>
<p id="resultado-quiz-temap8" style="margin-top: 1rem; font-weight: 700;"></p>
</div>

<script>
function revisarQuizTemaP8() {
  const respuestas = { q1: "V", q2: "F", q3: "V" };
  // Exigir que todas las preguntas estén respondidas antes de revelar el resultado
  const sinResponder = Object.keys(respuestas).filter(
    p => !document.querySelector(`input[name="${p}"]:checked`)
  );
  const resultadoEl = document.getElementById("resultado-quiz-temap8");
  if (sinResponder.length > 0) {
    resultadoEl.textContent = "Responde todas las preguntas antes de revisar.";
    resultadoEl.style.color = "#B37D00";
    return;
  }
  let correctas = 0;
  for (const [p, c] of Object.entries(respuestas)) {
    const s = document.querySelector(`input[name="${p}"]:checked`);
    if (s && s.value === c) correctas++;
  }
  const r = document.getElementById("resultado-quiz-temap8");
  r.textContent = `Obtuviste ${correctas} de ${Object.keys(respuestas).length} correctas.`;
  r.style.color = correctas === Object.keys(respuestas).length ? "#004B85" : "#B37D00";
}
</script>

## 🗂️ Resumen

::: {.card-lab}
- La distribución conjunta contiene toda la información sobre cómo se relacionan dos variables aleatorias.
- Las marginales se obtienen sumando la tabla conjunta en una dirección; las condicionales dividen una celda entre su marginal correspondiente.
- La independencia de variables aleatorias exige que la igualdad $P(Y_1,Y_2)=P(Y_1)P(Y_2)$ se cumpla en **todas** las combinaciones, no solo en algunas.
:::

::: {.callout-note}
## Siguiente paso
Todo esto fue para el caso **discreto** (tablas finitas). El [Tema P8b](tema-p8b-estudiante.qmd) extiende las mismas ideas —conjunta, marginal, independencia— al caso **continuo**, donde una tabla se reemplaza por una función de densidad y las sumas se vuelven integrales.
:::
