---
title: "Tema 6 · Cuantiles y boxplot"
---

::: {.hero-motivacion}
## 🔩 ¿Cuántos huecos aguanta una broca antes de romperse?

Se probaron 49 brocas idénticas, perforando una aleación de latón hasta que cada una se rompió. Se registró cuántos huecos alcanzó a hacer cada una antes de fracturarse (Contento Rubio). Algunas duraron muchísimo más que las demás.
:::

::: {.ficha-prediccion}
Antes de ver los datos: si la mayoría de las brocas duran entre 150 y 220 huecos, pero una llegó a 520, ¿esa broca de 520 es simplemente "una muy buena", o podría tratarse de un dato atípico que merece investigarse aparte?
:::

## 🔬 Exploremos: los datos reales

```{r}
#| eval: false
duracion <- c(30,118,120,123,125,127,130,136,139,141,155,156,158,159,
              160,160,161,168,170,171,172,174,175,178,178,177,184,185,
              187,191,191,194,197,199,201,206,208,210,211,217,248,263,
              265,270,289,322,388,513,520)
length(duracion)
sort(duracion)
```

::: {.ficha-resultado}
Ordena los datos y mira los últimos 5 valores. ¿Ves un salto brusco entre la mayoría de los datos y los últimos dos?
:::

::: {.callout-tip}
## Pregunta guía
¿Cómo definirías, con una regla clara y no solo "a ojo", a partir de qué valor un dato se considera atípico?
:::

## 🎛️ Simulación: construyendo el boxplot paso a paso

```{r}
#| label: fig-boxplot-brocas
#| fig-cap: "Boxplot de la duración de 49 brocas (Contento Rubio)"
duracion <- c(30,118,120,123,125,127,130,136,139,141,155,156,158,159,
              160,160,161,168,170,171,172,174,175,178,178,177,184,185,
              187,191,191,194,197,199,201,206,208,210,211,217,248,263,
              265,270,289,322,388,513,520)

boxplot(duracion, horizontal = TRUE, col = "#004B85",
        main = "Número de huecos antes de romperse", xlab = "No. de huecos")
points(mean(duracion), 1, pch = 8, col = "#FFB903", cex = 1.5)
legend("bottomright", legend = "media (*)", pch = 8, col = "#FFB903", bty = "n")
```

::: {.callout-note}
## Lo que deberías notar
Los puntos que aparecen sueltos fuera de los "bigotes" son justamente los valores atípicos que ya habías notado al ordenar los datos — R los identifica automáticamente con la misma regla que vamos a formalizar ahora.
:::

## 💡 Discusión

- ¿Por qué la mediana está más cerca de Q1 que de Q3 en este boxplot? ¿Qué te dice eso sobre la forma de la distribución?
- Si tuvieras que decidir si estas brocas cumplen un estándar de calidad, ¿usarías la media o la mediana como referencia? ¿Por qué?

## 📖 Ahora sí, la teoría

::: {.panel-tabset}

## Cuantiles y cuartiles
Un cuantil es un número que separa los datos ordenados en dos partes, según una proporción $p$: el $100p\%$ de los datos son menores o iguales al cuantil, y el $100(1-p)\%$ restante es mayor o igual (Rincón, 2017). Los **cuartiles** son los cuantiles al 25%, 50% y 75%:
- $Q_1$ (25%): un cuarto de los datos son menores o iguales a este valor.
- $Q_2$ (50%): es la mediana.
- $Q_3$ (75%): tres cuartos de los datos son menores o iguales a este valor.

## Rango intercuartílico (RIC / IQR)
La altura de la "caja" del boxplot: la distancia entre el primer y tercer cuartil.

$$RIC = Q_3 - Q_1$$

Mide qué tan dispersas están el 50% de las observaciones centrales, sin que le afecten los valores extremos — es una medida de dispersión robusta, análoga a como la mediana es una medida de tendencia central robusta.

## Vallas y valores atípicos
Rincón y Contento Rubio coinciden en la misma regla estándar (la que usa `boxplot()` en R):

$$\text{Brazo superior} = \min\{x_{(n)},\ Q_3 + 1.5 \cdot RIC\}$$
$$\text{Brazo inferior} = \max\{x_{(1)},\ Q_1 - 1.5 \cdot RIC\}$$

Los datos que caen fuera de estos brazos se consideran **valores atípicos**. Contento Rubio añade un segundo nivel: las **vallas externas**, a $1.5 \cdot RIC$ más allá de las internas — los datos más allá de esas se consideran **atípicos extremos**.

## Lectura del boxplot
- Si la mediana está centrada en la caja y los bigotes son de largo similar → indicio de simetría.
- Si la mediana está desplazada hacia un extremo de la caja, o un bigote es mucho más largo que el otro → indicio de sesgo.
- El ancho de la caja es directamente proporcional a la variabilidad — útil para comparar dos o más boxplots lado a lado.

:::

## 🧪 Ejemplo con datos reales

```{r}
#| eval: false
duracion <- c(30,118,120,123,125,127,130,136,139,141,155,156,158,159,
              160,160,161,168,170,171,172,174,175,178,178,177,184,185,
              187,191,191,194,197,199,201,206,208,210,211,217,248,263,
              265,270,289,322,388,513,520)

Q1 <- quantile(duracion, 0.25)
Q2 <- quantile(duracion, 0.50)
Q3 <- quantile(duracion, 0.75)
ric <- IQR(duracion)

Q1; Q2; Q3; ric

# Vallas internas
Q1 - 1.5 * ric
Q3 + 1.5 * ric

# Vallas externas (atípicos extremos)
Q1 - 3 * ric
Q3 + 3 * ric
```

Con estos datos: $Q_1 = 158$, $Q_2 = 178$, $Q_3 = 208$, por lo que $RIC = 50$. La valla interna superior queda en $208 + 1.5(50) = 283$ — por lo tanto, **388, 513 y 520 son valores atípicos** según esta regla.

## 🧑‍🔬 Laboratorio

Con `mtcars$mpg`:

1. Calcula $Q_1$, $Q_2$, $Q_3$ y el RIC.
2. Construye el boxplot con `boxplot()`.
3. ¿Hay algún valor atípico? Si lo hay, identifica de qué auto se trata (pista: `rownames(mtcars)[which.max(mtcars$mpg)]`).

## ✅ Ejercicios autocorregibles

::: {.callout-important}
## Ejercicio interactivo (learnr)
Cálculo de cuartiles con datos pequeños, identificación visual de valores atípicos en distintos boxplots, interpretación de simetría vs. sesgo:

[Abrir ejercicios del Tema 6 →](#)

*(Enlace pendiente: se activa cuando publiquemos el tutorial learnr.)*
:::

## 🗂️ Resumen

::: {.card-lab}
- Los cuartiles dividen los datos ordenados en cuatro partes iguales; el RIC mide la dispersión del 50% central, sin verse afectado por valores extremos.
- La regla estándar de valores atípicos usa $Q_3 + 1.5 \cdot RIC$ y $Q_1 - 1.5 \cdot RIC$ como límites.
- Un boxplot resume 5 números (mínimo, Q1, mediana, Q3, máximo) y hace visibles la mediana, la dispersión y los atípicos en un solo vistazo — sin necesitar el promedio.
:::
