---
title: "Tema P9a · Valor esperado de funciones de v.a. discretas y covarianza"
---

::: {.hero-motivacion}
## 🚨 Dos sensores, ¿se activan juntos por casualidad o por diseño?

Un sistema de alarma tiene dos sensores: A detecta movimiento ($X=1$ si detecta, $X=0$ si no) y B detecta calor ($Y=1$ si detecta, $Y=0$ si no). Con datos históricos, ¿cómo determinas si un sensor "sabe" algo sobre el otro, y cuánto le cuesta al sistema (en falsas alarmas) esa posible dependencia?
:::

::: {.callout-note}
## Fuente de este tema
Los ejemplos del libro de esta página están basados en Blanco Castañeda, L. (2010). *Probabilidad* (2.ª ed.). Universidad Nacional de Colombia, Capítulo 5 (Vectores Aleatorios), Definición 5.23 y Ejemplos 5.24, 5.25 y 5.29. Todos los resultados numéricos fueron verificados de forma independiente antes de incluirse aquí.
:::

::: {.ficha-prediccion}
Antes de calcular nada: si dos sensores fueran completamente independientes, ¿qué relación esperarías entre $P(X{=}1,Y{=}1)$ y el producto $P(X{=}1)\cdot P(Y{=}1)$? Escribe tu expectativa antes de ver la tabla.
:::

## 🔬 Exploremos: la tabla conjunta de dos sensores

```{r}
# Tabla de probabilidad conjunta observada
X <- c(0,0,1,1)
Y <- c(0,1,0,1)
p <- c(0.15, 0.15, 0.25, 0.45)

sum(p)   # debe dar 1 -- verificacion basica de cualquier tabla conjunta
```

```{r}
EX <- sum(X * p)
EY <- sum(Y * p)
EXY <- sum(X * Y * p)

EX; EY; EXY
```

::: {.ficha-resultado}
Calcula `EX * EY` y compáralo con `EXY`. ¿Son exactamente iguales? Esa diferencia (o esa igualdad) es, por definición, la covarianza — vas a formalizarla en la siguiente sección.
:::

::: {.callout-tip}
## Pregunta guía
En el Módulo 1 (Tema 8), calculaste la covarianza de **datos ya observados** con la fórmula basada en desviaciones $\frac{1}{n}\sum(x_i-\bar x)(y_i-\bar y)$. Aquí no tienes "datos" — tienes una tabla de *probabilidades*. ¿Cómo generalizarías esa misma idea?
:::

## 📖 Ahora sí, la teoría

::: {.panel-tabset}

## Valor esperado de una función de dos variables
Si $g(X,Y)$ es cualquier función de dos variables aleatorias discretas con distribución conjunta $p(x,y)$:
$$E[g(X,Y)] = \sum_x\sum_y g(x,y)\cdot p(x,y)$$
$E(X)$, $E(Y)$ y $E(XY)$ son casos particulares con $g(x,y)=x$, $g(x,y)=y$ y $g(x,y)=xy$, respectivamente. Esta es la generalización discreta exacta de la fórmula continua que viste en el Tema P8b/P8c con integrales.

**Definición 5.23 (caso general, $n$ variables):** sea $(X_1,\dots,X_n)$ un vector aleatorio $n$-dimensional y $g(\cdot,\dots,\cdot)$ una función real definida sobre $\mathbb{R}^n$. El valor esperado de $g(X_1,\dots,X_n)$ se define como:

$$
E\big[g(X_1,\dots,X_n)\big] :=
\begin{cases}
\displaystyle\sum_{x_1}\cdots\sum_{x_n} g(x_1,\dots,x_n)\,P(X_1{=}x_1,\dots,X_n{=}x_n) & \text{caso discreto} \\[10pt]
\displaystyle\int_{-\infty}^{\infty}\!\!\cdots\!\int_{-\infty}^{\infty} g(x_1,\dots,x_n)\,f(x_1,\dots,x_n)\,dx_1\cdots dx_n & \text{caso continuo}
\end{cases}
$$

siempre que la suma o la integral múltiple converjan absolutamente. Es exactamente la misma idea que ya usaste arriba con $g(X,Y)=XY$ — solo generalizada a cualquier número de variables y a ambos casos (discreto y continuo) con una sola definición.

## Covarianza — fórmula de cómputo
$$Cov(X,Y) = E(XY) - E(X)\,E(Y)$$
Es algebraicamente idéntica a la definición por desviaciones ($E[(X-\mu_X)(Y-\mu_Y)]$), pero mucho más rápida de calcular a mano o en R: basta con tres valores esperados simples.

## Correlación
$$\rho(X,Y) = \frac{Cov(X,Y)}{\sqrt{Var(X)\cdot Var(Y)}}, \qquad Var(X)=E(X^2)-E(X)^2$$
Igual que en el Módulo 1: normaliza la covarianza a $[-1,1]$, independiente de las unidades de $X$ y $Y$.

## Verificación de independencia (recordatorio del Tema P8)
$X$ y $Y$ son independientes si y solo si $P(X=a,Y=b)=P(X=a)\cdot P(Y=b)$ **para toda** combinación $(a,b)$ — no basta con revisar una sola celda, y **no** basta con que $Cov(X,Y)$ sea pequeña: covarianza cero es *necesaria* pero no *suficiente* para independencia (puede haber dependencia no lineal con covarianza exactamente 0).

## 📘 Ejemplo del libro — dos dados (Ej. 5.24)

**Enunciado (Blanco Castañeda, Ej. 5.24):** se lanza un dado corriente dos veces consecutivas. $X:=$ "máximo valor obtenido", $Y:=$ "suma de los valores obtenidos". Calcule $E(XY)$.

**Cálculo, aplicando directamente la Definición 5.23:** hay $6\times6=36$ pares $(d_1,d_2)$ igualmente probables, cada uno con probabilidad $\tfrac{1}{36}$. Como $g(X,Y)=XY$, sumas $x\cdot y$ sobre los 36 resultados (agrupando los que compartan el mismo $(x,y)$, igual que hiciste con las monedas en el Tema P8):

$$
E(XY) = \sum_{d_1=1}^{6}\sum_{d_2=1}^{6} \max(d_1,d_2)\cdot(d_1+d_2)\cdot\frac{1}{36} = \frac{1232}{36} = \frac{308}{9} \approx 34.22
$$

```r
# Aplicando la Definicion 5.23 directamente: enumerar y promediar g(X,Y)=XY
dados <- expand.grid(d1 = 1:6, d2 = 1:6)
dados$X <- pmax(dados$d1, dados$d2)
dados$Y <- dados$d1 + dados$d2

EXY_dados <- mean(dados$X * dados$Y)   # promedio simple porque los 36 casos son equiprobables
EXY_dados            # 34.222... = 1232/36
1232 / 36             # verificacion de la fraccion exacta
```

::: {.callout-tip}
## 💡 Por qué "promediar" es lo mismo que "sumar × probabilidad"
Como los 36 resultados son igualmente probables ($p=\tfrac{1}{36}$ cada uno), $\sum g(x,y)\cdot p(x,y) = \sum g(x,y)\cdot\tfrac{1}{36} = \text{promedio simple de } g$. `mean(dados$X * dados$Y)` funciona aquí porque cada fila de `dados` ya es un resultado individual con la misma probabilidad — no hace falta agrupar en una tabla conjunta primero. Con probabilidades desiguales (como en el ejemplo de los sensores, arriba) sí necesitas la suma ponderada explícita.
:::

## 📘 Ejemplo del libro — vector tridimensional (Ej. 5.25)

**Enunciado (Blanco Castañeda, Ej. 5.25):** sea $(X,Y,Z)$ un vector aleatorio tridimensional con densidad conjunta $f(x,y,z)=8xyz$ para $0<x<1,\,0<y<1,\,0<z<1$. Calcule $E(5X-2Y+Z)$ y $E(XY)$.

**Paso 1 — Marginales por integración** (extendiendo lo que ya sabes del Tema P8b a tres variables): $f(x,y,z)=8xyz=(2x)(2y)(2z)$ ya está factorizada, así que $X,Y,Z$ son independientes y cada marginal es $f_X(x)=2x$, $f_Y(y)=2y$, $f_Z(z)=2z$ en $(0,1)$ — la misma forma que $f_X(x)=2x$ del Tema P8b.

**Paso 2 — Valores esperados individuales:**
$$
E(X)=\int_0^1 x\cdot2x\,dx=\frac23, \qquad E(Y)=\frac23, \qquad E(Z)=\frac23
$$

**Paso 3 — Combinación lineal, usando linealidad del valor esperado** (no hace falta integrar $g=5x-2y+z$ en tres dimensiones; basta combinar los esperados individuales):
$$
E(5X-2Y+Z) = 5E(X)-2E(Y)+E(Z) = 5\cdot\tfrac23-2\cdot\tfrac23+\tfrac23 = (5-2+1)\cdot\tfrac23 = \frac{8}{3}
$$

**Paso 4 — $E(XY)$, usando independencia** (Tema P8b: si son independientes, $E(XY)=E(X)E(Y)$, sin integrar $xy\cdot f$ en tres dimensiones):
$$
E(XY) = E(X)\,E(Y) = \frac23\cdot\frac23 = \frac{4}{9}
$$

```r
f3 <- function(x, y, z) 8 * x * y * z

# Verificacion por integracion triple directa (sin usar independencia todavia)
EX <- integrate(function(x) x * 2 * x, 0, 1)$value   # marginal fX(x)=2x
EY <- integrate(function(y) y * 2 * y, 0, 1)$value
EZ <- integrate(function(z) z * 2 * z, 0, 1)$value
c(EX, EY, EZ)   # 0.6667 cada uno

E_combo <- 5*EX - 2*EY + EZ
E_combo          # 8/3 = 2.6667

EXY <- EX * EY   # valido porque X,Y,Z son independientes (f se factoriza)
EXY              # 4/9 = 0.4444
```

::: {.callout-important}
## La independencia ahorra trabajo
Sin aprovechar que $f(x,y,z)$ se factoriza, $E(XY)$ requeriría resolver $\int_0^1\!\!\int_0^1\!\!\int_0^1 xy\cdot8xyz\,dz\,dy\,dx$ — una integral triple. Como $X,Y,Z$ son independientes, basta multiplicar $E(X)\cdot E(Y)$, dos valores esperados de una sola variable. Reconocer la factorización **antes** de integrar (el mismo criterio del Tema P8b) ahorra la mayor parte del trabajo.
:::

## 📘 Ejemplo del libro — el truco de las indicadoras (Ej. 5.29)

**Enunciado (Blanco Castañeda, Ej. 5.29):** una urna tiene $N$ bolas, de las cuales $R$ son rojas y $N-R$ blancas. Se extrae una muestra de tamaño $n$, sin sustitución. Sea $X$ el número de bolas rojas extraídas. Ya sabes (Módulo 2, distribución hipergeométrica) que $E(X)=\tfrac{nR}{N}$ — este ejemplo deduce ese mismo resultado con una técnica distinta y mucho más rápida: **variables indicadoras**.

**La idea central:** en vez de calcular $E(X)$ sumando $x\cdot P(X=x)$ sobre la distribución hipergeométrica completa (que requiere combinatorios grandes), escribe $X$ como una **suma** de variables más simples. Define, para $i=1,\dots,n$:
$$
X_i := \begin{cases} 1 & \text{si la } i\text{-ésima bola extraída es roja} \\ 0 & \text{si la } i\text{-ésima bola extraída es blanca} \end{cases}
$$

Como cada bola extraída es roja o blanca, el número total de rojas es simplemente:
$$
X = \sum_{i=1}^{n} X_i
$$

**Por qué esto simplifica todo:** por simetría (antes de ver ninguna extracción, cada posición tiene la misma chance de ser roja), $P(X_i=1)=\tfrac{R}{N}$ para **cada** $i$ — aunque las extracciones sean sin reemplazo y las $X_i$ **no** sean independientes entre sí. Entonces $E(X_i)=1\cdot\tfrac{R}{N}+0\cdot\tfrac{N-R}{N}=\tfrac{R}{N}$, igual para todo $i$.

Y aquí está el punto clave: la **linealidad del valor esperado** ($E(\sum X_i)=\sum E(X_i)$) vale siempre, **incluso si las $X_i$ son dependientes** — no necesitas que las extracciones sean independientes para poder sumar los esperados:

$$
E(X) = E\!\left(\sum_{i=1}^n X_i\right) = \sum_{i=1}^n E(X_i) = \sum_{i=1}^n \frac{R}{N} = \frac{nR}{N}
$$

```r
# Verificacion con un caso concreto: N=10 bolas, R=4 rojas, n=3 extracciones
N <- 10; R <- 4; n <- 3

# E(X) por la formula hipergeometrica "tradicional" (sumando x * P(X=x))
x_vals <- 0:n
p_x <- dhyper(x_vals, m = R, n = N - R, k = n)
EX_tradicional <- sum(x_vals * p_x)

# E(X) por el truco de las indicadoras: n * (R/N), sin combinatorios
EX_indicadoras <- n * (R / N)

c(EX_tradicional, EX_indicadoras)   # deben coincidir: 1.2 y 1.2
```

::: {.callout-tip}
## 💡 Por qué este truco es tan usado
La linealidad del valor esperado ($E(X+Y)=E(X)+E(Y)$) **no requiere independencia** — a diferencia de $E(XY)=E(X)E(Y)$, que sí la requiere. Por eso escribir una variable complicada (como $X$, con distribución hipergeométrica) como una **suma de indicadoras simples** ($X_i\in\{0,1\}$) casi siempre simplifica el cálculo de $E(X)$, incluso cuando las $X_i$ están correlacionadas entre sí. Es la misma estrategia que usarás más adelante para deducir la media de la distribución binomial o de otras distribuciones de conteo.
:::

:::

## 🧪 Ejemplo con datos reales

**Paso 1 — Covarianza por la fórmula de cómputo:**
```{r}
cov_XY <- EXY - EX * EY
cov_XY   # 0.03
```

**Paso 2 — Verificación explícita de independencia:**
```{r}
PX1 <- 0.70   # P(X=1): suma de la fila X=1 -> 0.25+0.45
PY1 <- 0.60   # P(Y=1): suma de la columna Y=1 -> 0.15+0.45

PX1 * PY1        # 0.42
# P(X=1, Y=1) observado en la tabla = 0.45

PX1 * PY1 == 0.45   # FALSE -> no son independientes
```

::: {.callout-important}
## Interpretación
$P(X{=}1)\cdot P(Y{=}1)=0.42 \ne P(X{=}1,Y{=}1)=0.45$ — los sensores **no son independientes**. Es consistente con $Cov(X,Y)=0.03>0$: cuando A detecta movimiento, hay una tendencia (leve) a que B también detecte algo — quizás ambos reaccionan a una fuente común (una persona real moviéndose y generando calor a la vez).
:::

**Paso 3 — Valor esperado de una función más compleja:** si el costo de revisión (en miles de pesos) cuando se disparan las alarmas se modela como $G=2X+5Y-3XY$ (el término $-3XY$ representa un descuento cuando ambos sensores coinciden, porque se envía una sola cuadrilla):
```{r}
EG_analitico <- 2*EX + 5*EY - 3*EXY
EG_analitico   # 3.05

# Verificacion por simulacion
set.seed(3)
idx <- sample(1:4, size = 200000, replace = TRUE, prob = p)
X_sim <- X[idx]; Y_sim <- Y[idx]
G_sim <- 2*X_sim + 5*Y_sim - 3*X_sim*Y_sim
mean(G_sim)   # deberia acercarse a 3.05
```

::: {.callout-tip}
## 💡 Truco de interpretación
$E(aX+bY+cXY) \ne a\,E(X)+b\,E(Y)+c\,E(X)E(Y)$ en general — el término cruzado necesita $E(XY)$ real (calculado de la tabla), no el producto $E(X)E(Y)$. Ambos solo coinciden cuando $X$ y $Y$ son independientes — que ya comprobaste que no es el caso aquí. Usar $E(X)E(Y)$ en vez de $E(XY)$ cuando las variables son dependientes es uno de los errores más comunes al calcular valores esperados de funciones conjuntas.
:::

## 🧑‍🔬 Laboratorio

Dos sucursales de un banco registran el número de reclamos por hora. $X\in\{0,1\}$ para la sucursal 1, $Y\in\{0,1,2\}$ para la sucursal 2, con tabla conjunta:

| $X\backslash Y$ | 0 | 1 | 2 |
|---|---|---|---|
| 0 | 0.10 | 0.15 | 0.05 |
| 1 | 0.10 | 0.25 | 0.35 |

1. Verifique que la tabla es una distribución de probabilidad válida.
2. Calcule $E(X)$, $E(Y)$, $E(XY)$ y $Cov(X,Y)$.
3. Verifique si $X$ y $Y$ son independientes, comparando $P(X{=}1,Y{=}2)$ contra $P(X{=}1)\cdot P(Y{=}2)$.
4. Calcule $E(3X^2 - 2Y + XY)$, tanto con la fórmula analítica como verificando por simulación en R.

## ✅ Ejercicios autocorregibles

### Ejercicio 1 — Completa el código

```r
# Covarianza por la formula de computo
cov_XY <- ___ - EX * EY
```

<details>
<summary>Ver respuesta</summary>
`EXY` — la fórmula de cómputo es $Cov(X,Y)=E(XY)-E(X)E(Y)$.
</details>

### Ejercicio 2 — Verdadero o falso

<div class="card-lab" id="quiz-temap9a">
<div style="margin-bottom: 1rem;"><strong>1. Si Cov(X,Y) = 0, entonces X y Y son necesariamente independientes.</strong><br>
<label><input type="radio" name="q1" value="V"> Verdadero</label> <label style="margin-left: 1rem;"><input type="radio" name="q1" value="F"> Falso</label></div>
<div style="margin-bottom: 1rem;"><strong>2. E(XY) se calcula sumando x·y·p(x,y) sobre todas las combinaciones de la tabla.</strong><br>
<label><input type="radio" name="q2" value="V"> Verdadero</label> <label style="margin-left: 1rem;"><input type="radio" name="q2" value="F"> Falso</label></div>
<div style="margin-bottom: 1rem;"><strong>3. Si X y Y son dependientes, E(XY) es en general distinto de E(X)·E(Y).</strong><br>
<label><input type="radio" name="q3" value="V"> Verdadero</label> <label style="margin-left: 1rem;"><input type="radio" name="q3" value="F"> Falso</label></div>
<button class="btn-outline-prediccion" style="padding: 0.5rem 1rem; border-radius: 4px; cursor: pointer;" onclick="revisarQuizTemaP9a()">Revisar respuestas</button>
<p id="resultado-quiz-temap9a" style="margin-top: 1rem; font-weight: 700;"></p>
<div id="explicacion-quiz-temap9a" style="display: none; margin-top: 0.75rem;">
<strong>Explicación:</strong>
<ol>
<li><strong>Falso</strong> — covarianza cero es necesaria pero no suficiente; puede haber dependencia no lineal con covarianza exactamente 0.</li>
<li><strong>Verdadero</strong> — es exactamente la definición de valor esperado de una función de dos variables, aplicada a g(x,y)=xy.</li>
<li><strong>Verdadero</strong> — si fueran independientes sí coincidirían (E(XY)=E(X)E(Y)); si son dependientes, en general no.</li>
</ol>
</div>
</div>

<script>
function revisarQuizTemaP9a() {
  const respuestas = { q1: "F", q2: "V", q3: "V" };
  const sinResponder = Object.keys(respuestas).filter(
    p => !document.querySelector(`input[name="${p}"]:checked`)
  );
  const resultado = document.getElementById("resultado-quiz-temap9a");
  if (sinResponder.length > 0) {
    resultado.textContent = "Responde todas las preguntas antes de revisar.";
    resultado.style.color = "#B37D00";
    return;
  }
  let correctas = 0;
  for (const [p, c] of Object.entries(respuestas)) {
    const s = document.querySelector(`input[name="${p}"]:checked`);
    if (s && s.value === c) correctas++;
  }
  resultado.textContent = `Obtuviste ${correctas} de ${Object.keys(respuestas).length} correctas.`;
  resultado.style.color = correctas === Object.keys(respuestas).length ? "#004B85" : "#B37D00";
  document.getElementById("explicacion-quiz-temap9a").style.display = "block";
}
</script>

## 🗂️ Resumen

::: {.card-lab}
- $E[g(X,Y)]=\sum_x\sum_y g(x,y)p(x,y)$ generaliza el valor esperado a cualquier función de dos variables discretas — $E(X)$, $E(Y)$ y $E(XY)$ son casos particulares.
- $Cov(X,Y)=E(XY)-E(X)E(Y)$ es la fórmula de cómputo, algebraicamente igual a la definición por desviaciones pero más rápida de aplicar.
- La independencia se verifica comparando $P(X=a,Y=b)$ contra $P(X=a)P(Y=b)$ en **cada** celda — covarianza cero no basta para concluir independencia.
- $E(aX+bY+cXY)$ requiere el valor real de $E(XY)$ de la tabla — sustituirlo por $E(X)E(Y)$ solo es válido bajo independencia.
:::

---

::: {.callout-tip}
## Siguiente paso
El Tema P9 (siguiente) extiende estas mismas ideas de covarianza y correlación al caso **continuo**, simulando variables normales correlacionadas con `mvrnorm()`.
:::
