---
title: "Tema P7 · Distribuciones continuas: Uniforme y Normal"
---

::: {.hero-motivacion}
## 📱 ¿Qué percentil de satisfacción es "8.5 sobre 10"?

Las puntuaciones de satisfacción de una app siguen (según registros históricos) una distribución normal con media 7 y desviación estándar 1.5. Sin encuestar a nadie más, ¿puedes calcular qué proporción de usuarios calificaría por debajo de 6? ¿O qué puntuación marca el percentil 85?
:::

::: {.ficha-prediccion}
Antes de calcular: ¿crees que la probabilidad de una puntuación menor a 6 es más cercana a 10%, 25% o 50%? Ten en cuenta que 6 está a menos de una desviación estándar por debajo de la media.
:::

## 🔬 Exploremos: de la teoría a la probabilidad

```{r}
media_satisfaccion <- 7
sd_satisfaccion <- 1.5

# Probabilidad de puntuación menor a 6
pnorm(6, mean = media_satisfaccion, sd = sd_satisfaccion)
```

::: {.ficha-resultado}
`pnorm()` calcula exactamente la FDA normal — la probabilidad acumulada hasta ese punto. ¿Coincidió con tu predicción inicial?
:::

::: {.callout-tip}
## Pregunta guía
¿Qué función usarías para el problema inverso: "¿qué puntuación corresponde al percentil 85?", en vez de "¿qué probabilidad corresponde a la puntuación 6?"
:::

## 📖 Ahora sí, la teoría

::: {.panel-tabset}

## Distribución Uniforme continua
Todos los valores en $[a,b]$ son igualmente probables:

$$f(x) = \frac{1}{b-a}, \quad a\le x\le b \qquad \mu=\frac{a+b}{2} \qquad \sigma^2=\frac{(b-a)^2}{12}$$

En R: `runif(n, min=a, max=b)` simula; `dunif()`, `punif()`, `qunif()` completan el conjunto de funciones.

## Distribución Normal
La distribución en forma de campana, caracterizada por su media $\mu$ y desviación estándar $\sigma$:

$$f(x) = \frac{1}{\sqrt{2\pi\sigma^2}} e^{-(x-\mu)^2/2\sigma^2}$$

Las cuatro funciones de R que necesitas dominar:

| Función | Responde |
|---|---|
| `dnorm(x, mean, sd)` | Altura de la curva de densidad en $x$ |
| `pnorm(x, mean, sd)` | $P(X \le x)$ — la FDA |
| `qnorm(p, mean, sd)` | El valor $x$ tal que $P(X\le x)=p$ — el cuantil |
| `rnorm(n, mean, sd)` | Simula $n$ observaciones |

## La familia `d/p/q/r`
Este patrón de 4 letras (`d`, `p`, `q`, `r`) se repite para **todas** las distribuciones en R (`dbinom/pbinom/qbinom/rbinom`, `dunif/punif/qunif/runif`, etc.) — aprenderlo una vez para la normal te sirve para cualquier distribución que uses después.

:::

## 🧪 Ejemplo con datos reales

**Caso 1 — Estimar media y varianza de una uniforme por simulación:**
```{r}
a <- 2; b <- 5
set.seed(10)
muestra_uniforme <- runif(1000, min = a, max = b)

mean(muestra_uniforme)
(a + b) / 2       # media teórica

var(muestra_uniforme)
(b - a)^2 / 12    # varianza teórica
```

**Caso 2 — Tres preguntas sobre la satisfacción normal:**
```{r}
# ¿Intervalo del 80% central de las puntuaciones?
qnorm(c(0.1, 0.9), mean = media_satisfaccion, sd = sd_satisfaccion)

# ¿Qué puntuación corresponde al percentil 85?
qnorm(0.85, mean = media_satisfaccion, sd = sd_satisfaccion)
```

::: {.callout-note}
## Lo que deberías notar
`pnorm()` va de un valor $x$ a una probabilidad; `qnorm()` hace exactamente lo inverso: de una probabilidad a un valor $x$. Son funciones inversas entre sí — como `sqrt()` y elevar al cuadrado.
:::

## 🧑‍🔬 Laboratorio

Con el tiempo de respuesta de un sistema, normal con media 200 ms y desviación estándar 30 ms:

1. Calcula la probabilidad de que el tiempo de respuesta sea mayor a 250 ms.
2. Calcula el intervalo donde se encuentra el 95% central de los tiempos de respuesta.
3. Calcula el valor de tiempo de respuesta correspondiente al percentil 10.
4. Con `rnorm()`, simula 10,000 tiempos de respuesta y verifica el resultado del punto 1 contando qué proporción de tu muestra simulada supera 250 ms.

## ✅ Ejercicios autocorregibles

::: {.callout-important}
## Ejercicio interactivo (learnr)
Distinción entre cuándo usar `pnorm()` vs. `qnorm()`, cálculo de intervalos centrales con distintos niveles de confianza, estimación de parámetros de una uniforme por simulación:

[Abrir ejercicios del Tema P7 →](#)

*(Enlace pendiente: se activa cuando publiquemos el tutorial learnr.)*
:::

## 🗂️ Resumen

::: {.card-lab}
- La familia `d/p/q/r` se repite en todas las distribuciones de R: densidad, acumulada, cuantil, simulación.
- `pnorm()` va de un valor a una probabilidad; `qnorm()` va de una probabilidad a un valor — son inversas.
- La distribución uniforme modela "todo es igualmente probable en un rango"; la normal, con su forma de campana, es el modelo de referencia para fenómenos que se agrupan alrededor de un valor central.
:::
