---
title: "Tema 6 · Cuantiles y boxplot"
---

::: {.hero-motivacion}
## 🔩 ¿Cuántos huecos aguanta una broca antes de romperse?

Se probaron 49 brocas idénticas, perforando una aleación de latón hasta que cada una se rompió. Se registró cuántos huecos alcanzó a hacer cada una antes de fracturarse (Contento Rubio). Algunas duraron muchísimo más que las demás.
:::

::: {.ficha-prediccion}
Antes de ver los datos: si la mayoría de las brocas duran entre 150 y 220 huecos, pero una llegó a 520, ¿esa broca de 520 es simplemente "una muy buena", o podría tratarse de un dato atípico que merece investigarse aparte?
:::

## 🔬 Exploremos: los datos reales

```{r}
duracion <- c(30,118,120,123,125,127,130,136,139,141,155,156,158,159,
              160,160,161,168,170,171,172,174,175,178,178,177,184,185,
              187,191,191,194,197,199,201,206,208,210,211,217,248,263,
              265,270,289,322,388,513,520)
length(duracion)
sort(duracion)
```

::: {.ficha-resultado}
Ordena los datos y mira los últimos 5 valores. ¿Ves un salto brusco entre la mayoría de los datos y los últimos dos?
:::

::: {.callout-tip}
## Pregunta guía
¿Cómo definirías, con una regla clara y no solo "a ojo", a partir de qué valor un dato se considera atípico?
:::

## 🎛️ Simulación: construyendo el boxplot paso a paso

```{r}
#| label: fig-boxplot-brocas
#| fig-cap: "Boxplot de la duración de 49 brocas (Contento Rubio)"
duracion <- c(30,118,120,123,125,127,130,136,139,141,155,156,158,159,
              160,160,161,168,170,171,172,174,175,178,178,177,184,185,
              187,191,191,194,197,199,201,206,208,210,211,217,248,263,
              265,270,289,322,388,513,520)

boxplot(duracion, horizontal = TRUE, col = "#004B85",
        main = "Número de huecos antes de romperse", xlab = "No. de huecos")
points(mean(duracion), 1, pch = 8, col = "#FFB903", cex = 1.5)
legend("bottomright", legend = "media (*)", pch = 8, col = "#FFB903", bty = "n")
```

::: {.callout-note}
## Lo que deberías notar
Los puntos que aparecen sueltos fuera de los "bigotes" son justamente los valores atípicos que ya habías notado al ordenar los datos — R los identifica automáticamente con la misma regla que vamos a formalizar ahora.
:::

## 💡 Discusión

- ¿Por qué la mediana está más cerca de Q1 que de Q3 en este boxplot? ¿Qué te dice eso sobre la forma de la distribución?
- Si tuvieras que decidir si estas brocas cumplen un estándar de calidad, ¿usarías la media o la mediana como referencia? ¿Por qué?

## 📖 Ahora sí, la teoría

::: {.panel-tabset}

## Cuantiles y cuartiles
Un cuantil es un número que separa los datos ordenados en dos partes, según una proporción $p$: el $100p\%$ de los datos son menores o iguales al cuantil, y el $100(1-p)\%$ restante es mayor o igual (Rincón, 2017). Los **cuartiles** son los cuantiles al 25%, 50% y 75%:
- $Q_1$ (25%): un cuarto de los datos son menores o iguales a este valor.
- $Q_2$ (50%): es la mediana.
- $Q_3$ (75%): tres cuartos de los datos son menores o iguales a este valor.

## Rango intercuartílico (RIC / IQR)
La altura de la "caja" del boxplot: la distancia entre el primer y tercer cuartil.

$$RIC = Q_3 - Q_1$$

Mide qué tan dispersas están el 50% de las observaciones centrales, sin que le afecten los valores extremos — es una medida de dispersión robusta, análoga a como la mediana es una medida de tendencia central robusta.

## Vallas y valores atípicos
Rincón y Contento Rubio coinciden en la misma regla estándar (la que usa `boxplot()` en R):

$$\text{Brazo superior} = \min\{x_{(n)},\ Q_3 + 1.5 \cdot RIC\}$$
$$\text{Brazo inferior} = \max\{x_{(1)},\ Q_1 - 1.5 \cdot RIC\}$$

Los datos que caen fuera de estos brazos se consideran **valores atípicos**. Contento Rubio añade un segundo nivel: las **vallas externas**, a $1.5 \cdot RIC$ más allá de las internas — los datos más allá de esas se consideran **atípicos extremos**.

## Lectura del boxplot
- Si la mediana está centrada en la caja y los bigotes son de largo similar → indicio de simetría.
- Si la mediana está desplazada hacia un extremo de la caja, o un bigote es mucho más largo que el otro → indicio de sesgo.
- El ancho de la caja es directamente proporcional a la variabilidad — útil para comparar dos o más boxplots lado a lado.

:::

::: {.callout-tip}
## 💡 Truco de interpretación
Un boxplot es excelente para detectar atípicos y comparar dispersión, pero **oculta la forma exacta** de la distribución: no distingue una distribución unimodal de una bimodal, porque ambas pueden producir una caja parecida. Combínalo siempre con un histograma antes de sacar conclusiones sobre la forma de los datos. Y recuerda: un valor atípico no se elimina automáticamente — primero se investiga su origen. [Ver más trucos →](../recursos.qmd)
:::

## 📐 Guía paso a paso: construir un boxplot a mano

::: {.callout-note}
## Por qué hacerlo a mano al menos una vez
`boxplot()` te dibuja la caja en una línea, pero en el examen te pueden pedir los cinco números o justificar por qué un dato es atípico. Estos 7 pasos son el procedimiento completo: hazlos con lápiz y papel una vez, y después usa R con la seguridad de saber qué está calculando.
:::

Vamos a construir el boxplot de las 49 brocas, paso por paso.

### Paso 1 — Ordenar los datos de menor a mayor

Todo el procedimiento depende del orden. Sin este paso, ningún cuantil tiene sentido:

```{r}
duracion <- c(30,118,120,123,125,127,130,136,139,141,155,156,158,159,
              160,160,161,168,170,171,172,174,175,178,178,177,184,185,
              187,191,191,194,197,199,201,206,208,210,211,217,248,263,
              265,270,289,322,388,513,520)

x <- sort(duracion)
n <- length(x)
n
x
```

### Paso 2 — Localizar la posición de cada cuartil

R usa por defecto esta fórmula para ubicar el cuantil $p$ dentro de los datos ordenados:

$$h = (n-1)\cdot p + 1$$

donde $h$ es la **posición** (no el valor). Con $n = 49$:

```{r}
posicion <- function(p, n) (n - 1) * p + 1

posicion(0.25, n)  # posición de Q1
posicion(0.50, n)  # posición de Q2 (mediana)
posicion(0.75, n)  # posición de Q3
```

::: {.ficha-resultado}
Con $n=49$ las tres posiciones dan **números enteros exactos** (13, 25 y 37), así que los cuartiles son directamente el dato que ocupa esa posición — no hay que interpolar. Es un caso cómodo: $n-1 = 48$ es divisible entre 4.
:::

### Paso 3 — Leer el valor en esa posición

```{r}
Q1 <- x[13]
Q2 <- x[25]
Q3 <- x[37]
c(Q1 = Q1, Q2 = Q2, Q3 = Q3)
```

Y comprobamos que coincide con lo que calcula R directamente:

```{r}
quantile(duracion, c(0.25, 0.50, 0.75))
```

::: {.callout-important}
## ¿Y si la posición no da un número entero?
Con otros valores de $n$, $h$ puede caer entre dos datos — por ejemplo, $h = 12.75$. Entonces se **interpola** entre el dato 12 y el 13, tomando el 75% del camino entre ellos:

$$Q = x_{(12)} + 0.75\cdot\left(x_{(13)} - x_{(12)}\right)$$

En R esto es automático. En el examen, si te toca a mano, di explícitamente qué método usaste — existen varias convenciones válidas y por eso `quantile()` y `summarytools::descr()` a veces difieren en unas décimas.
:::

### Paso 4 — Calcular el rango intercuartílico

```{r}
ric <- Q3 - Q1
ric

IQR(duracion)   # la función de R hace lo mismo
```

### Paso 5 — Calcular las vallas

Las **vallas internas** marcan el límite de los valores atípicos; las **externas**, el de los atípicos extremos:

```{r}
valla_inf <- Q1 - 1.5 * ric
valla_sup <- Q3 + 1.5 * ric
c(valla_inferior = valla_inf, valla_superior = valla_sup)

ext_inf <- Q1 - 3 * ric
ext_sup <- Q3 + 3 * ric
c(externa_inferior = ext_inf, externa_superior = ext_sup)
```

### Paso 6 — Identificar los valores atípicos

Un dato es atípico si cae **fuera** de las vallas internas. Ojo: hay que revisar **los dos extremos**, no solo el superior:

```{r}
atipicos <- x[x < valla_inf | x > valla_sup]
atipicos

# ¿Cuáles son además atípicos extremos?
x[x < ext_inf | x > ext_sup]
```

::: {.callout-important}
## Corrección de rigor
Una versión anterior de este material afirmaba que los atípicos eran "289, 322, 388, 513 y 520" — cinco valores, todos por arriba. **Faltaba uno:** el dato **30** también es atípico, porque cae por debajo de la valla inferior ($30 < 83$). Son **seis** valores atípicos, no cinco.

El error es instructivo: al mirar los datos ordenados, el salto de la cola superior (289 → 520) salta a la vista, mientras que el 30 se ve como "solo el mínimo". Por eso el criterio de las vallas es una **regla**, no una impresión visual — y hay que aplicarla a los dos lados siempre. De los seis atípicos, solo 388, 513 y 520 superan además la valla externa (358), así que esos tres son atípicos *extremos*.
:::

### Paso 7 — Determinar dónde terminan los bigotes

Este es el paso que más se malinterpreta: **los bigotes no llegan hasta las vallas**, sino hasta el dato real más extremo que todavía está *dentro* de ellas:

```{r}
dentro <- x[x >= valla_inf & x <= valla_sup]

bigote_inf <- min(dentro)
bigote_sup <- max(dentro)
c(bigote_inferior = bigote_inf, bigote_superior = bigote_sup)
```

::: {.ficha-resultado}
El bigote inferior termina en **118** (no en 83, que es la valla) y el superior en **270** (no en 283). La valla es el criterio para decidir qué es atípico; el bigote se dibuja hasta el último dato que sobrevive ese criterio.
:::

### Resumen: los cinco números del boxplot

```{r}
c(bigote_inf = bigote_inf, Q1 = Q1, mediana = Q2, Q3 = Q3, bigote_sup = bigote_sup)
```

Y la comprobación definitiva — `boxplot()` guarda internamente estos mismos valores en `$stats`:

```{r}
b <- boxplot(duracion, plot = FALSE)
b$stats   # bigote inf, Q1, mediana, Q3, bigote sup
b$out     # los valores atípicos que dibuja como puntos sueltos
```

::: {.callout-tip}
## 💡 Truco de interpretación
`boxplot(x, plot = FALSE)` es la mejor forma de **verificar tus cálculos manuales**: te devuelve los cinco números y los atípicos sin dibujar nada. Si tu resultado a mano no coincide con `b$stats`, revisa el Paso 2 (la fórmula de posición) antes que ninguna otra cosa — ahí es donde se concentran casi todos los errores. [Ver más trucos →](../recursos.qmd)
:::

### El dibujo final, con todo señalado

```{r}
#| fig-cap: "Los cinco números y las vallas sobre el boxplot"
boxplot(duracion, horizontal = TRUE, col = "#004B85",
        main = "Duración de 49 brocas: anatomía del boxplot",
        xlab = "No. de huecos antes de romperse")

abline(v = c(valla_inf, valla_sup), col = "#D9534F", lty = 2)
abline(v = c(ext_inf, ext_sup), col = "#B37D00", lty = 3)

legend("topright",
       legend = c("Vallas internas (1.5·RIC)", "Vallas externas (3·RIC)"),
       col = c("#D9534F", "#B37D00"), lty = c(2, 3), bty = "n", cex = 0.8)
```

::: {.callout-note}
## Lo que deberías notar
Fíjate en la distancia entre la línea roja de la derecha (valla interna, 283) y donde realmente termina el bigote (270): ese espacio vacío es normal y confirma el Paso 7. Y observa que el 30, a la izquierda, queda fuera de su valla roja — es el atípico que se pasa por alto si uno solo mira la cola larga.
:::

## 🧑‍🔬 Laboratorio

Con el dataset `houses` (el mismo de los Temas anteriores):

```{r}
houses <- read.csv("../data/house-prices.csv")
```

1. **Aplica los 7 pasos de la guía a `Price`, a mano** (sin usar `boxplot()` todavía): ordena, localiza las posiciones de los cuartiles, léelos, calcula el RIC, las vallas, identifica los atípicos y determina dónde terminan los bigotes. Ojo: con $n = 128$, las posiciones **no** dan enteros — vas a tener que interpolar como se explicó en el Paso 3.
2. Verifica tu resultado con `boxplot(houses$Price, plot = FALSE)$stats` y `$out`. ¿Coincide?
3. Construye un boxplot **comparativo** de `Price` por `Neighborhood` (pista: `boxplot(Price ~ Neighborhood, data = houses)`). ¿En qué barrio aparecen atípicos, y hacia qué lado?
4. Compara con el caso de las brocas: allí encontramos atípicos en **ambos** extremos. ¿Pasa lo mismo con los precios de vivienda, o solo hacia un lado? ¿Qué te dice eso sobre la forma de cada distribución?

## ✅ Ejercicios autocorregibles

### Ejercicio 1 — Completa el código

```r
# Rango intercuartílico: completa la función correcta
___(x)
```

<details>
<summary>Ver respuesta</summary>
`IQR(x)` — calcula directamente $Q_3 - Q_1$.
</details>

### Ejercicio 2 — Verdadero o falso

<div class="card-lab" id="quiz-tema6">
<div style="margin-bottom: 1rem;"><strong>1. La caja del boxplot representa el 50% central de los datos.</strong><br>
<label><input type="radio" name="q1" value="V"> Verdadero</label> <label style="margin-left: 1rem;"><input type="radio" name="q1" value="F"> Falso</label></div>
<div style="margin-bottom: 1rem;"><strong>2. Todo punto fuera de los bigotes es necesariamente un error de medición.</strong><br>
<label><input type="radio" name="q2" value="V"> Verdadero</label> <label style="margin-left: 1rem;"><input type="radio" name="q2" value="F"> Falso</label></div>
<div style="margin-bottom: 1rem;"><strong>3. El rango intercuartílico es Q3 menos Q1.</strong><br>
<label><input type="radio" name="q3" value="V"> Verdadero</label> <label style="margin-left: 1rem;"><input type="radio" name="q3" value="F"> Falso</label></div>
<div style="margin-bottom: 1rem;"><strong>4. Los bigotes del boxplot se dibujan exactamente hasta las vallas (Q1 − 1.5·RIC y Q3 + 1.5·RIC).</strong><br>
<label><input type="radio" name="q4" value="V"> Verdadero</label> <label style="margin-left: 1rem;"><input type="radio" name="q4" value="F"> Falso</label></div>
<div style="margin-bottom: 1rem;"><strong>5. Solo hay que buscar valores atípicos por encima de Q3, porque son los que estiran la distribución.</strong><br>
<label><input type="radio" name="q5" value="V"> Verdadero</label> <label style="margin-left: 1rem;"><input type="radio" name="q5" value="F"> Falso</label></div>
<button class="btn-outline-prediccion" style="padding: 0.5rem 1rem; border-radius: 4px; cursor: pointer;" onclick="revisarQuizTema6()">Revisar respuestas</button>
<p id="resultado-quiz-tema6" style="margin-top: 1rem; font-weight: 700;"></p>
</div>

<script>
function revisarQuizTema6() {
  const respuestas = { q1: "V", q2: "F", q3: "V", q4: "F", q5: "F" };
  // Exigir que todas las preguntas estén respondidas antes de revelar el resultado
  const sinResponder = Object.keys(respuestas).filter(
    p => !document.querySelector(`input[name="${p}"]:checked`)
  );
  const resultadoEl = document.getElementById("resultado-quiz-tema6");
  if (sinResponder.length > 0) {
    resultadoEl.textContent = "Responde todas las preguntas antes de revisar.";
    resultadoEl.style.color = "#B37D00";
    return;
  }
  let correctas = 0;
  for (const [p, c] of Object.entries(respuestas)) {
    const s = document.querySelector(`input[name="${p}"]:checked`);
    if (s && s.value === c) correctas++;
  }
  const r = document.getElementById("resultado-quiz-tema6");
  r.textContent = `Obtuviste ${correctas} de ${Object.keys(respuestas).length} correctas.`;
  r.style.color = correctas === Object.keys(respuestas).length ? "#004B85" : "#B37D00";
}
</script>

## 🗂️ Resumen

::: {.card-lab}
- Los cuartiles dividen los datos ordenados en cuatro partes iguales; el RIC mide la dispersión del 50% central, sin verse afectado por valores extremos.
- **El procedimiento completo son 7 pasos:** ordenar → posición del cuartil ($h=(n-1)p+1$) → leer el valor → RIC → vallas → identificar atípicos → ubicar los bigotes.
- La regla estándar de valores atípicos usa $Q_3 + 1.5 \cdot RIC$ y $Q_1 - 1.5 \cdot RIC$ como límites — y hay que aplicarla **a los dos extremos**, no solo al que salta a la vista.
- **Los bigotes no llegan hasta las vallas:** llegan hasta el último dato real que queda dentro de ellas.
- Un boxplot resume 5 números (bigote inferior, Q1, mediana, Q3, bigote superior) y hace visibles la mediana, la dispersión y los atípicos en un solo vistazo — sin necesitar el promedio.
- `boxplot(x, plot = FALSE)$stats` te devuelve esos cinco números para verificar tus cálculos a mano.
:::
