---
title: "Tema P7 · Distribuciones continuas: Uniforme y Normal"
---

::: {.hero-motivacion}
## 📱 ¿Qué percentil de satisfacción es "8.5 sobre 10"?

Las puntuaciones de satisfacción de una app siguen (según registros históricos) una distribución normal con media 7 y desviación estándar 1.5. Sin encuestar a nadie más, ¿puedes calcular qué proporción de usuarios calificaría por debajo de 6? ¿O qué puntuación marca el percentil 85?
:::

::: {.ficha-prediccion}
Antes de calcular: ¿crees que la probabilidad de una puntuación menor a 6 es más cercana a 10%, 25% o 50%? Ten en cuenta que 6 está a menos de una desviación estándar por debajo de la media.
:::

## 🔬 Exploremos: de la teoría a la probabilidad

```{r}
media_satisfaccion <- 7
sd_satisfaccion <- 1.5

# Probabilidad de puntuación menor a 6
pnorm(6, mean = media_satisfaccion, sd = sd_satisfaccion)
```

::: {.ficha-resultado}
`pnorm()` calcula exactamente la FDA normal — la probabilidad acumulada hasta ese punto. ¿Coincidió con tu predicción inicial?
:::

::: {.callout-tip}
## Pregunta guía
¿Qué función usarías para el problema inverso: "¿qué puntuación corresponde al percentil 85?", en vez de "¿qué probabilidad corresponde a la puntuación 6?"
:::

## 📖 Ahora sí, la teoría

::: {.panel-tabset}

## Distribución Uniforme continua
Todos los valores en $[a,b]$ son igualmente probables:

$$f(x) = \frac{1}{b-a}, \quad a\le x\le b \qquad \mu=\frac{a+b}{2} \qquad \sigma^2=\frac{(b-a)^2}{12}$$

En R: `runif(n, min=a, max=b)` simula; `dunif()`, `punif()`, `qunif()` completan el conjunto de funciones.

## Distribución Normal
La distribución en forma de campana, caracterizada por su media $\mu$ y desviación estándar $\sigma$:

$$f(x) = \frac{1}{\sqrt{2\pi\sigma^2}} e^{-(x-\mu)^2/2\sigma^2}$$

Las cuatro funciones de R que necesitas dominar:

| Función | Responde |
|---|---|
| `dnorm(x, mean, sd)` | Altura de la curva de densidad en $x$ |
| `pnorm(x, mean, sd)` | $P(X \le x)$ — la FDA |
| `qnorm(p, mean, sd)` | El valor $x$ tal que $P(X\le x)=p$ — el cuantil |
| `rnorm(n, mean, sd)` | Simula $n$ observaciones |

## La familia `d/p/q/r`
Este patrón de 4 letras (`d`, `p`, `q`, `r`) se repite para **todas** las distribuciones en R (`dbinom/pbinom/qbinom/rbinom`, `dunif/punif/qunif/runif`, etc.) — aprenderlo una vez para la normal te sirve para cualquier distribución que uses después.

:::

## 🧪 Ejemplo con datos reales

**Caso 1 — Estimar media y varianza de una uniforme por simulación:**
```{r}
a <- 2; b <- 5
set.seed(10)
muestra_uniforme <- runif(1000, min = a, max = b)

mean(muestra_uniforme)
(a + b) / 2       # media teórica

var(muestra_uniforme)
(b - a)^2 / 12    # varianza teórica
```

**Caso 2 — Tres preguntas sobre la satisfacción normal:**
```{r}
# ¿Intervalo del 80% central de las puntuaciones?
qnorm(c(0.1, 0.9), mean = media_satisfaccion, sd = sd_satisfaccion)

# ¿Qué puntuación corresponde al percentil 85?
qnorm(0.85, mean = media_satisfaccion, sd = sd_satisfaccion)
```

::: {.callout-note}
## Lo que deberías notar
`pnorm()` va de un valor $x$ a una probabilidad; `qnorm()` hace exactamente lo inverso: de una probabilidad a un valor $x$. Son funciones inversas entre sí — como `sqrt()` y elevar al cuadrado.
:::

## 🧑‍🔬 Laboratorio

Con el tiempo de respuesta de un sistema, normal con media 200 ms y desviación estándar 30 ms:

1. Calcula la probabilidad de que el tiempo de respuesta sea mayor a 250 ms.
2. Calcula el intervalo donde se encuentra el 95% central de los tiempos de respuesta.
3. Calcula el valor de tiempo de respuesta correspondiente al percentil 10.
4. Con `rnorm()`, simula 10,000 tiempos de respuesta y verifica el resultado del punto 1 contando qué proporción de tu muestra simulada supera 250 ms.

## ✅ Ejercicios autocorregibles

### Ejercicio 1 — Completa el código

```r
# ¿Qué puntuación corresponde al percentil 85?
___(0.85, mean = 7, sd = 1.5)
```

<details>
<summary>Ver respuesta</summary>
`qnorm(0.85, ...)` — convierte una probabilidad (percentil) en un valor de la variable.
</details>

### Ejercicio 2 — Verdadero o falso

<div class="card-lab" id="quiz-temap7">
<div style="margin-bottom: 1rem;"><strong>1. `qnorm()` convierte una probabilidad en un valor x.</strong><br>
<label><input type="radio" name="q1" value="V"> Verdadero</label> <label style="margin-left: 1rem;"><input type="radio" name="q1" value="F"> Falso</label></div>
<div style="margin-bottom: 1rem;"><strong>2. `pnorm()` convierte un valor x en una probabilidad.</strong><br>
<label><input type="radio" name="q2" value="V"> Verdadero</label> <label style="margin-left: 1rem;"><input type="radio" name="q2" value="F"> Falso</label></div>
<div style="margin-bottom: 1rem;"><strong>3. En la uniforme continua, todos los valores del intervalo son igualmente probables.</strong><br>
<label><input type="radio" name="q3" value="V"> Verdadero</label> <label style="margin-left: 1rem;"><input type="radio" name="q3" value="F"> Falso</label></div>
<button class="btn-outline-prediccion" style="padding: 0.5rem 1rem; border-radius: 4px; cursor: pointer;" onclick="revisarQuizTemaP7()">Revisar respuestas</button>
<p id="resultado-quiz-temap7" style="margin-top: 1rem; font-weight: 700;"></p>
</div>

<script>
function revisarQuizTemaP7() {
  const respuestas = { q1: "V", q2: "V", q3: "V" };
  let correctas = 0;
  for (const [p, c] of Object.entries(respuestas)) {
    const s = document.querySelector(`input[name="${p}"]:checked`);
    if (s && s.value === c) correctas++;
  }
  const r = document.getElementById("resultado-quiz-temap7");
  r.textContent = `Obtuviste ${correctas} de ${Object.keys(respuestas).length} correctas.`;
  r.style.color = correctas === Object.keys(respuestas).length ? "#004B85" : "#B37D00";
}
</script>

## 🗂️ Resumen

::: {.card-lab}
- La familia `d/p/q/r` se repite en todas las distribuciones de R: densidad, acumulada, cuantil, simulación.
- `pnorm()` va de un valor a una probabilidad; `qnorm()` va de una probabilidad a un valor — son inversas.
- La distribución uniforme modela "todo es igualmente probable en un rango"; la normal, con su forma de campana, es el modelo de referencia para fenómenos que se agrupan alrededor de un valor central.
:::
