---
title: "Tema P8b · Distribución conjunta continua"
---

::: {.hero-motivacion}
## 🌡️ Dos mediciones continuas, una sola función

En el Tema P8 trabajaste variables discretas conjuntas (monedas, ejecutivos) — ahí bastaba una tabla. Pero ¿qué pasa cuando ambas variables son continuas, como el tiempo de espera de un cliente y la distancia que recorre, o dos dimensiones físicas de una pieza fabricada? Ya no hay una tabla finita: hace falta una **función de densidad conjunta** $f(x,y)$, y el "volumen" bajo su superficie —no una suma— es lo que da las probabilidades.
:::

::: {.callout-note}
## Fuente de este tema
La teoría y los ejemplos de este tema y del siguiente (P8c) están basados en Blanco Castañeda, L. (2010). *Probabilidad* (2.ª ed.). Universidad Nacional de Colombia, Capítulo 5 (Vectores Aleatorios) y Capítulo 6 (Densidad Condicional). Cada resultado numérico fue verificado de forma independiente antes de incluirse aquí.
:::

::: {.ficha-prediccion}
Si $f(x,y)$ es una densidad conjunta válida, ¿qué integral doble sobre todo el plano *tiene* que dar exactamente 1? (Piensa en el análogo de "el área bajo una densidad de una variable es 1", pero ahora en dos dimensiones).
:::

## 🔬 Exploremos: el volumen bajo la superficie

```{r}
# f(x,y) = 6xy^2, para 0 < x < 1, 0 < y < 1
f <- function(x, y) 6 * x * y^2

# Integral doble: para cada x, integrar en y; luego integrar ese resultado en x
integral_interna <- function(x) integrate(function(y) f(x, y), 0, 1)$value
volumen_total <- integrate(function(x) sapply(x, integral_interna), 0, 1)$value

volumen_total
```

::: {.ficha-resultado}
El volumen bajo la superficie $f(x,y)=6xy^2$ sobre el cuadrado $(0,1)\times(0,1)$ es exactamente 1 — confirma que es una densidad conjunta válida. En R, una integral doble se calcula anidando dos `integrate()`: uno para cada variable.
:::

```{r}
#| label: fig-superficie-6xy2
#| fig-cap: "Superficie de f(x,y) = 6xy²"
xs <- seq(0, 1, length.out = 40)
ys <- seq(0, 1, length.out = 40)
zs <- outer(xs, ys, f)
persp(xs, ys, zs, theta = 35, phi = 25, col = "#4B8BC2",
      xlab = "x", ylab = "y", zlab = "f(x,y)",
      main = "f(x,y) = 6xy²")
```

## 📖 Ahora sí, la teoría

::: {.panel-tabset}

## 1. Definición

**Definición (variables conjuntamente continuas).** $X$ y $Y$ son *conjuntamente continuas* si existe una función $f(x,y)\ge0$, integrable, tal que:

$$P((X,Y)\in C) = \iint_C f(x,y)\,dx\,dy$$

para todo conjunto (Borel) $C$ del plano. $f$ se llama **función de densidad de probabilidad conjunta**.

De esta definición se sigue, en particular, que $\displaystyle\iint_{\mathbb{R}^2} f(x,y)\,dx\,dy=1$ — es exactamente lo que verificaste en la sección "Exploremos".

## 2. Marginales por integración

Así como en el caso discreto la marginal se obtiene *sumando* sobre la otra variable, en el caso continuo se obtiene **integrando**:

$$f_X(x) := \int_{-\infty}^{\infty} f(x,y)\,dy \qquad f_Y(y) := \int_{-\infty}^{\infty} f(x,y)\,dx$$

Es el mismo principio del Tema P8 (colapsar la tabla sumando filas o columnas), adaptado a un continuo de valores.

## 3. Independencia

$X$ e $Y$ son independientes si y solo si su densidad conjunta se **factoriza**:

$$f(x,y) = f_X(x)\cdot f_Y(y) \quad \text{para todo } x,y$$

**Criterio práctico (más rápido que calcular las marginales primero):** $X$ e $Y$ son independientes si y solo si $f(x,y)$ puede escribirse como $h(x)\cdot g(y)$ para *algunas* funciones $h$ y $g$ — no necesariamente ya normalizadas como densidades. Si logras separar la expresión en "una parte que solo tiene $x$" times "una parte que solo tiene $y$", ya sabes que son independientes, sin integrar nada todavía.

Si además son independientes, $E(XY)=E(X)\,E(Y)$ — la misma propiedad que ya usaste con FGM en el Tema P6d, ahora para el caso continuo general.

:::

## 🧪 Ejemplo con datos reales

**Enunciado:** $X$ e $Y$ tienen densidad conjunta $f(x,y)=\dfrac{4x}{y^3}$ para $0<x<1$, $y>1$. Determine: (1) $P\left(X<\frac12 \mid Y>6\right)$; (2) las densidades marginales de $X$ y de $Y$.

```{r}
f <- function(x, y) 4 * x / y^3

# (1) P(X < 1/2, Y > 6) / P(Y > 6)
# Con integrales impropias, se integra hasta un límite muy grande (aproximación numérica)
num <- integrate(function(x) {
  sapply(x, function(xi) integrate(function(y) f(xi, y), 6, Inf)$value)
}, 0, 0.5)$value

den <- integrate(function(x) {
  sapply(x, function(xi) integrate(function(y) f(xi, y), 6, Inf)$value)
}, 0, 1)$value

c(P_X_menor_0.5_Y_mayor_6 = num, P_Y_mayor_6 = den, condicional = num / den)
```

::: {.ficha-resultado}
$P(X<0.5,\,Y>6)\approx0.006944$, $P(Y>6)\approx0.02778$, y su razón da $P(X<0.5\mid Y>6)=0.25$ exactamente. Nota que este cálculo usó directamente la razón $\frac{P(X\in A,\,Y\in B)}{P(Y\in B)}$ — una probabilidad condicional "clásica" entre dos *eventos*, no todavía la función de densidad condicional formal (eso es exactamente lo que viene en el Tema P8c).
:::

```{r}
# (2) Marginales, por integración directa (forma cerrada verificada analíticamente:
#     f_X(x) = 2x para 0<x<1;  f_Y(y) = 2/y^3 para y>1)
f_X <- function(x) integrate(function(y) f(x, y), 1, Inf)$value
f_Y <- function(y) integrate(function(x) f(x, y), 0, 1)$value

c(f_X_en_0.3 = f_X(0.3), "2x_en_0.3" = 2*0.3,
  f_Y_en_2   = f_Y(2),   "2/y3_en_2" = 2/2^3)
```

::: {.callout-tip}
## 💡 Truco de interpretación
Cuando integras en $y$ para obtener $f_X(x)$, los **límites de integración dependen de la región donde $f$ es distinta de cero** — aquí, para cada $x$ fijo, $y$ va de 1 a $\infty$ (no de $-\infty$ a $\infty$: fuera de $y>1$ la densidad es cero). El error más común al calcular marginales es usar límites genéricos $(-\infty,\infty)$ sin adaptarlos a la región real de soporte de $f$. [Ver más trucos →](../recursos.qmd)
:::

::: {.callout-important}
## Verificando independencia con el criterio de factorización
$f(x,y)=6xy^2$ (la del ejemplo de "Exploremos") se factoriza directamente como $h(x)g(y)=(6x)(y^2)$ — **son independientes**, sin necesidad de calcular marginales primero. Y si las calculas de todas formas ($f_X(x)=2x$, $f_Y(y)=3y^2$), verificas que $f_X(x)f_Y(y)=6xy^2=f(x,y)$ — coincide exactamente. En cambio, $f(x,y)=x+y$ (que verás en el Laboratorio) **no** se puede factorizar como un producto de una función de $x$ por una de $y$ — así que ahí $X$ e $Y$ **no** son independientes.
:::

## 🧑‍🔬 Laboratorio

1. **Marginales de una densidad que no factoriza.** Para $f(x,y)=x+y$, $0<x<1$, $0<y<1$: (a) verifica que $\iint f=1$; (b) encuentra $f_X(x)$ y $f_Y(y)$ por integración; (c) confirma que $f_X(x)f_Y(y)\ne f(x,y)$, y por lo tanto $X$ e $Y$ **no** son independientes.

2. **Aplicar el criterio de factorización sin integrar.** Para cada una de estas densidades, decide —solo mirando la fórmula, sin integrar— si $X$ e $Y$ son independientes: (a) $f(x,y)=8xy$, $0<x<y<1$; (b) $f(x,y)=2$, $0<x<y<1$; (c) $f(x,y)=e^{-x}e^{-y}$, $x>0,y>0$. (Pista para (a) y (b): aunque la fórmula "se ve" factorizada, la **región** donde $f>0$ también importa — si la región no es un rectángulo, no hay independencia aunque la expresión parezca separable).

3. **Verificación numérica en R.** Para la densidad del Ejemplo con datos reales ($f(x,y)=4x/y^3$), usa `integrate()` anidado para verificar numéricamente que $\iint f=1$ sobre toda la región $0<x<1,\,y>1$.

## ✅ Ejercicios autocorregibles

### Ejercicio 1 — Completa el código

```r
# Verificar que f(x,y) = 6xy^2 integra a 1 sobre (0,1)x(0,1)
f <- function(x, y) 6 * x * y^2
integral_interna <- function(x) integrate(function(y) f(x, y), 0, ___)$value
integrate(function(x) sapply(x, integral_interna), 0, 1)$value
```

<details>
<summary>Ver respuesta</summary>
`1` — el límite superior de integración en $y$ es 1, porque la densidad solo es distinta de cero en $0<y<1$.
</details>

### Ejercicio 2 — Completa el código

```r
# f(x,y) = 4x/y^3, 0<x<1, y>1. Marginal de X evaluada en x=0.5
f <- function(x, y) 4 * x / y^3
f_X <- function(x) integrate(function(y) f(x, y), ___, Inf)$value
f_X(0.5)   # debería dar 1 (porque f_X(x) = 2x)
```

<details>
<summary>Ver respuesta</summary>
`1` — el límite inferior de integración en $y$ para la marginal de $X$ es 1, porque la densidad conjunta solo está definida para $y>1$.
</details>

### Ejercicio 3 — Verdadero o falso

<div class="card-lab" id="quiz-temap8b">
<div style="margin-bottom: 1rem;"><strong>1. Para una densidad conjunta válida, la integral doble sobre todo el plano siempre debe dar 1.</strong><br>
<label><input type="radio" name="q1" value="V"> Verdadero</label> <label style="margin-left: 1rem;"><input type="radio" name="q1" value="F"> Falso</label></div>
<div style="margin-bottom: 1rem;"><strong>2. La marginal continua se obtiene derivando la densidad conjunta respecto a la otra variable.</strong><br>
<label><input type="radio" name="q2" value="V"> Verdadero</label> <label style="margin-left: 1rem;"><input type="radio" name="q2" value="F"> Falso</label></div>
<div style="margin-bottom: 1rem;"><strong>3. Si f(x,y) se puede escribir como h(x)·g(y) sobre un rectángulo, X e Y son independientes.</strong><br>
<label><input type="radio" name="q3" value="V"> Verdadero</label> <label style="margin-left: 1rem;"><input type="radio" name="q3" value="F"> Falso</label></div>
<div style="margin-bottom: 1rem;"><strong>4. f(x,y) = x + y sobre el cuadrado unitario corresponde a X e Y independientes.</strong><br>
<label><input type="radio" name="q4" value="V"> Verdadero</label> <label style="margin-left: 1rem;"><input type="radio" name="q4" value="F"> Falso</label></div>
<div style="margin-bottom: 1rem;"><strong>5. Si X e Y son independientes, siempre se cumple E(XY) = E(X)E(Y).</strong><br>
<label><input type="radio" name="q5" value="V"> Verdadero</label> <label style="margin-left: 1rem;"><input type="radio" name="q5" value="F"> Falso</label></div>
<button class="btn-outline-prediccion" style="padding: 0.5rem 1rem; border-radius: 4px; cursor: pointer;" onclick="revisarQuizTemaP8b()">Revisar respuestas</button>
<p id="resultado-quiz-temap8b" style="margin-top: 1rem; font-weight: 700;"></p>
</div>

<script>
function revisarQuizTemaP8b() {
  const respuestas = { q1: "V", q2: "F", q3: "V", q4: "F", q5: "V" };
  const sinResponder = Object.keys(respuestas).filter(
    p => !document.querySelector(`input[name="${p}"]:checked`)
  );
  const resultadoEl = document.getElementById("resultado-quiz-temap8b");
  if (sinResponder.length > 0) {
    resultadoEl.textContent = "Responde todas las preguntas antes de revisar.";
    resultadoEl.style.color = "#B37D00";
    return;
  }
  let correctas = 0;
  for (const [p, c] of Object.entries(respuestas)) {
    const s = document.querySelector(`input[name="${p}"]:checked`);
    if (s && s.value === c) correctas++;
  }
  resultadoEl.textContent = `Obtuviste ${correctas} de ${Object.keys(respuestas).length} correctas.`;
  resultadoEl.style.color = correctas === Object.keys(respuestas).length ? "#004B85" : "#B37D00";
}
</script>

## 🗂️ Resumen

::: {.card-lab}
- La densidad conjunta $f(x,y)$ juega, en el caso continuo, el mismo papel que la tabla de probabilidades en el caso discreto: $P((X,Y)\in C)=\iint_C f(x,y)\,dx\,dy$.
- Las marginales se obtienen **integrando** sobre la otra variable (no sumando) — y los límites de integración deben respetar la región real donde $f>0$.
- El criterio de factorización $f(x,y)=h(x)g(y)$ (sobre una región rectangular) es la forma más rápida de verificar independencia, sin calcular marginales primero.
- $f(x,y)=6xy^2$ (independientes) y $f(x,y)=x+y$ (no independientes) son dos ejemplos de referencia útiles para reconocer el patrón en un examen.
:::

::: {.callout-note}
## Siguiente paso
El [Tema P8c](tema-p8c-estudiante.qmd) retoma la pregunta que quedó pendiente en el ejemplo de esta página: ¿qué significa exactamente "la densidad de $X$ dado $Y=y$" cuando $P(Y=y)=0$ para toda variable continua? Ahí se formaliza.
:::
