---
title: "Tema 1 · Datos, población y variables"
---

::: {.hero-motivacion}
## 🎬 ¿Cómo sabe Netflix qué recomendarte?

No le pregunta a sus 260 millones de usuarios. Usa los datos de una muestra: género, calificación, minutos vistos, si terminaste la serie o no. Pero esas variables no son todas iguales entre sí.
:::

::: {.ficha-prediccion}
Antes de seguir: de estas cuatro variables — género, calificación en estrellas, minutos vistos, país del usuario — ¿cuáles crees que se pueden "promediar" con sentido y cuáles no? Anótalo.
:::

## 🔬 Exploremos

De aquí en adelante usamos el mismo dataset en todo el módulo: `house-prices.csv`, 128 casas vendidas con su precio, área, habitaciones, baños, ofertas recibidas, fachada de ladrillo y barrio (dataset real, clásico de los cursos de estadística). Vamos a clasificar sus variables **sin definiciones todavía**, solo con tu intuición.

```{r}
houses <- read.csv("../data/house-prices.csv")
head(houses)
```

::: {.ficha-resultado}
En grupos, separen estas 8 variables en dos montones: "se puede promediar directamente" vs. "no tiene sentido promediarla". Dentro del segundo montón, ¿alguna tiene un orden natural?
:::

::: {.callout-tip}
## Pregunta guía
¿Qué pasaría si calculas el "promedio" de `Neighborhood`? ¿Y el "promedio" de `Home` (el identificador de la casa)?
:::

## 🎛️ Practica la clasificación

Elige una variable, decide su tipo, y compara tu respuesta contra la clasificación correcta.

```{r}
#| label: fig-tipos-variable
#| fig-cap: "Variables de houses clasificadas por tipo"
library(plotly)
library(ggplot2)

clasificacion <- data.frame(
  tipo = c("Nominal", "Ordinal", "Discreta", "Continua"),
  cantidad = c(3, 0, 3, 2)  # Home+Brick+Neighborhood, (ninguna), Bedrooms+Bathrooms+Offers, Price+SqFt
)

p <- ggplot(clasificacion, aes(x = tipo, y = cantidad, fill = tipo)) +
  geom_col() +
  scale_fill_manual(values = c("Nominal" = "#004B85", "Ordinal" = "#4B8BC2",
                                "Discreta" = "#FFB903", "Continua" = "#D9DEE4")) +
  labs(x = NULL, y = "Número de variables") +
  theme_minimal(base_family = "IBM Plex Mono") +
  theme(legend.position = "none")

ggplotly(p)
```

::: {.callout-note}
## Lo que deberías notar
Este dataset real no tiene, entre sus 8 columnas originales, ninguna variable ordinal — tiene nominales (`Brick`, `Neighborhood`, y el identificador `Home`), discretas (`Bedrooms`, `Bathrooms`, `Offers`) y continuas (`Price`, `SqFt`), pero ninguna con categorías ordenadas. Eso es normal: no todos los datasets reales traen los 4 tipos de variable de fábrica. Más abajo vas a **crear** una variable ordinal a partir de `Price`.
:::

## 💡 Discusión

- ¿Qué variable les costó más clasificar? ¿Por qué?
- ¿Coincidió su clasificación grupal con la de sus compañeros?
- ¿Por qué esto importa antes de graficar o resumir datos (temas siguientes)?

## 📖 Ahora sí, la teoría

### El árbol de las variables

Toda variable se clasifica primero en cualitativa o cuantitativa, y dentro de cada rama, en dos subtipos más:

![Árbol de clasificación de variables](../images/arbol-variables.svg)

::: {.panel-tabset}

## Población y muestra
**Población:** el conjunto completo de individuos, objetos o eventos de los cuales nos interesa estudiar alguna característica (Rincón, 2017). Debe especificarse con la mayor precisión posible: no es lo mismo "estudiantes universitarios" que "estudiantes de pregrado matriculados en 2026-2".

**Muestra:** un subconjunto de la población, seleccionado para el análisis porque estudiar la población completa suele ser costoso, lento o imposible.

**Unidad de observación (o unidad experimental):** el objeto o individuo específico del cual se toma cada medición — un estudiante, un producto fabricado, un animal.

## Cualitativa nominal
Variable que clasifica en categorías **sin ningún orden natural entre ellas** — son etiquetas puras. Ejemplos: sexo, tipo de sangre (A, B, AB, O), estado civil. No tiene sentido preguntar "¿cuál categoría es mayor?".

## Cualitativa ordinal
Variable que clasifica en categorías **con un orden o jerarquía implícita**, pero sin que la distancia entre categorías esté definida numéricamente. Ejemplos: nivel educativo, calificación (excelente/bueno/malo), rango militar. Sí tiene sentido decir "excelente es mejor que bueno", pero no "cuánto mejor" en términos numéricos exactos.

## Cuantitativa discreta
Variable numérica cuyos valores son **contables**, generalmente resultado de un conteo, con "huecos" o brechas entre valores posibles (0, 1, 2, 3...). Ejemplos: número de hijos en una familia, número de defectos en un lote.

## Cuantitativa continua
Variable numérica que puede tomar **cualquier valor dentro de un intervalo**, sin huecos entre valores posibles, resultado típicamente de una medición. Ejemplos: peso, tiempo, temperatura. Esta es la razón por la que, como veremos en el Tema 3, no se puede tabular "un valor a la vez": hay que agrupar en intervalos.

:::

### Escalas de medición

Independientemente de si una variable es cualitativa o cuantitativa, también se clasifica según qué **operaciones matemáticas tienen sentido** sobre ella. Son 4 escalas, cada una más "permisiva" que la anterior:

![Escalera de escalas de medición](../images/escala-medicion.svg)

- **Nominal:** solo permite identificar y contar categorías (no se puede ordenar).
- **Ordinal:** permite además ordenar, pero no restar (no sabemos "cuánto" separa a dos niveles).
- **De intervalo:** permite además restar (las distancias son iguales), pero no existe un cero absoluto — por eso 20°C no es "el doble de caliente" que 10°C.
- **De razón:** permite además dividir y hablar de proporciones, porque existe un cero absoluto real — 20 kg sí es el doble de 10 kg.

::: {.callout-tip}
## 💡 Truco de interpretación
Antes de analizar cualquier dataset nuevo, corre primero `str()` o `glimpse()` y clasifica cada columna a mano. Un error clásico es tratar un código numérico (código postal, número de identificación) como si fuera cuantitativo solo porque R lo guarda como número — el tipo de dato en R no siempre coincide con el tipo estadístico real de la variable. [Ver más trucos →](../recursos.qmd)
:::

## 🧪 Ejemplo con datos reales

**Paso 1 — Ver el tipo de dato que R asigna a cada columna:**
```{r}
library(dplyr)
glimpse(houses)
```

**Paso 2 — Tabla de frecuencias de `Neighborhood` (nominal, 3 categorías):**
```{r}
table(houses$Neighborhood)
```

Contrasta lo que R llama `chr`, `int` con la clasificación estadística que acabas de construir — no siempre coinciden. En particular, R guarda `Neighborhood` como texto (`chr`), exactamente igual que `Brick` — ambas son nominales, pero por razones distintas: `Brick` es binaria (2 categorías) y `Neighborhood` tiene 3, sin que eso cambie que ninguna de las dos tenga orden.

### Otro ejemplo: recodificar una variable continua en ordinal (categorías de precio)

Como viste arriba, este dataset no trae ninguna variable ordinal de fábrica — pero `Price` (continua) se puede recodificar en una variable *ordinal* con categorías de mercado (bajo / medio / alto):

```{r}
houses$price_tier <- cut(
  houses$Price,
  breaks = c(0, 110000, 150000, Inf),
  labels = c("Bajo", "Medio", "Alto")
)

table(houses$price_tier)
```

::: {.callout-note}
## Lo que deberías notar
`price_tier` sí es ordinal (bajo < medio < alto tiene un orden de mercado claro), a diferencia de `Brick` o `Neighborhood` como texto libre. `cut()` con el argumento `labels` es la forma más directa de pasar de una variable continua a una categórica *con orden* — si quisieras que R recuerde ese orden (para que "Alto" no aparezca antes que "Bajo" en una tabla, por ejemplo), tendrías que además marcar el factor como `ordered = TRUE`.
:::

::: {.callout-tip}
## 💡 Truco de interpretación
Recodificar una variable continua en categórica **siempre pierde información** — dos casas de \$109,000 y \$69,100 quedan en la misma categoría "Bajo", aunque estén en extremos distintos de ese rango. Tiene sentido hacerlo cuando el umbral tiene un significado práctico claro (como aquí, rangos de mercado redondos), no solo por comodidad para graficar. [Ver más trucos →](../recursos.qmd)
:::

## 🧑‍🔬 Laboratorio

Con el mismo dataset `houses`:

1. Clasifica las 8 variables originales (`Home`, `Price`, `SqFt`, `Bedrooms`, `Bathrooms`, `Offers`, `Brick`, `Neighborhood`) en una tabla como la del Tema — tipo (nominal/ordinal/discreta/continua) y una justificación de una frase para cada una.
2. Ahora clasifica la variable que creaste en este Tema: `price_tier`. ¿Es del mismo tipo que `Price`, la variable de la que proviene?
3. Para `Bedrooms` (cuantitativa discreta): ¿tiene sentido calcular su promedio? ¿Y decir que una casa de 4 habitaciones tiene "el doble" que una de 2? Justifica con el criterio de escala de medición (nominal / ordinal / intervalo / razón) del Tema.

## ✅ Ejercicios autocorregibles

### Ejercicio 1 — Completa el código

Copia esto en tu propia sesión de RStudio y complétalo (reemplaza `___`):

```r
# ¿Qué tipo de dato le asigna R a la variable houses$Neighborhood?
# Completa con la función correcta:
___(houses$Neighborhood)
```

<details>
<summary>Ver respuesta</summary>
`class(houses$Neighborhood)` — devuelve `"character"`. Es la misma función que usaste en la exploración del tema para ver `chr`, `int` por columna, ahora aplicada a una sola columna.
</details>

### Ejercicio 2 — Verdadero o falso

<div class="card-lab" id="quiz-tema1">
<div style="margin-bottom: 1rem;">
  <strong>1. Toda variable numérica es de escala de razón.</strong><br>
  <label><input type="radio" name="q1" value="V"> Verdadero</label>
  <label style="margin-left: 1rem;"><input type="radio" name="q1" value="F"> Falso</label>
</div>
<div style="margin-bottom: 1rem;">
  <strong>2. El código postal de una dirección es una variable cuantitativa porque R lo puede guardar como número.</strong><br>
  <label><input type="radio" name="q2" value="V"> Verdadero</label>
  <label style="margin-left: 1rem;"><input type="radio" name="q2" value="F"> Falso</label>
</div>
<div style="margin-bottom: 1rem;">
  <strong>3. El estado de conservación de un animal (least concern, vulnerable, endangered...) es una variable ordinal.</strong><br>
  <label><input type="radio" name="q3" value="V"> Verdadero</label>
  <label style="margin-left: 1rem;"><input type="radio" name="q3" value="F"> Falso</label>
</div>
<button class="btn-outline-prediccion" style="padding: 0.5rem 1rem; border-radius: 4px; cursor: pointer;" onclick="revisarQuizTema1()">Revisar respuestas</button>
<p id="resultado-quiz-tema1" style="margin-top: 1rem; font-weight: 700;"></p>
</div>

<script>
function revisarQuizTema1() {
  const respuestas = { q1: "F", q2: "F", q3: "V" };
  // Exigir que todas las preguntas estén respondidas antes de revelar el resultado
  const sinResponder = Object.keys(respuestas).filter(
    p => !document.querySelector(`input[name="${p}"]:checked`)
  );
  const resultadoEl = document.getElementById("resultado-quiz-tema1");
  if (sinResponder.length > 0) {
    resultadoEl.textContent = "Responde todas las preguntas antes de revisar.";
    resultadoEl.style.color = "#B37D00";
    return;
  }
  let correctas = 0;
  let total = Object.keys(respuestas).length;
  for (const [pregunta, correcta] of Object.entries(respuestas)) {
    const seleccionado = document.querySelector(`input[name="${pregunta}"]:checked`);
    if (seleccionado && seleccionado.value === correcta) correctas++;
  }
  const resultado = document.getElementById("resultado-quiz-tema1");
  resultado.textContent = `Obtuviste ${correctas} de ${total} correctas.`;
  resultado.style.color = correctas === total ? "#004B85" : "#B37D00";
  document.getElementById("explicacion-quiz-tema1").style.display = "block";
}
</script>

<div id="explicacion-quiz-tema1" style="display: none;" class="card-lab">
<strong>Explicación de las respuestas</strong>
<ol>
<li><strong>Falso</strong> — la temperatura en °C es numérica pero de intervalo, no de razón.</li>
<li><strong>Falso</strong> — es el error clásico del Tema 1: el tipo de dato en R no determina la escala estadística.</li>
<li><strong>Verdadero</strong> — tiene un orden natural de severidad, aunque no una distancia numérica definida entre niveles.</li>
</ol>
</div>

## 🗂️ Resumen

::: {.card-lab}
- No todos los datos son iguales: primero se clasifica, después se resume o grafica.
- El tipo de dato que usa R (`num`, `chr`, `int`) no siempre coincide con la clasificación estadística.
- Cualitativa (nominal/ordinal) vs. cuantitativa (discreta/continua) determina qué gráfico y qué resumen tienen sentido — eso es justo lo que viene en los próximos temas.
:::
