---
title: "Tema 5 · Medidas de dispersión"
---

::: {.hero-motivacion}
## 🐢 Dos playas, el mismo promedio de huevos por nido

Dos playas donde anida la tortuga golfina tienen, en promedio, el mismo número de huevos por nido. ¿Significa eso que las dos playas son igual de "consistentes"?
:::

::: {.ficha-prediccion}
Antes de seguir: si te dijeran que en la Playa A los nidos van de 60 a 110 huevos, y en la Playa B van de 95 a 105, ¿cuál playa dirías que es más "predecible"? ¿Cómo lo medirías con un número, no solo con la intuición?
:::

## 🔬 Exploremos: cuando el promedio no alcanza

```{r}
#| eval: false
playa_a <- c(66, 70, 75, 80, 85, 88, 90, 92, 95, 98, 100, 102, 105, 108, 110)
playa_b <- c(95, 96, 97, 98, 99, 100, 100, 101, 102, 103, 104, 105)

mean(playa_a); mean(playa_b)
```

::: {.ficha-resultado}
Corre el código. ¿Los promedios son parecidos? Ahora calcula `range(playa_a)` y `range(playa_b)` — ¿qué diferencia notas que el promedio no te estaba mostrando?
:::

::: {.callout-tip}
## Pregunta guía
Si el promedio es prácticamente el mismo en ambas playas, ¿qué información nos falta para decir cuál es "más variable"?
:::

## 🎛️ Simulación: misma media, distinta dispersión

```{r}
#| label: fig-misma-media-distinta-sd
#| fig-cap: "Dos distribuciones con la misma media pero distinta dispersión"
#| layout-ncol: 2
set.seed(3)
grupo_concentrado <- rnorm(500, mean = 20, sd = 2)
grupo_disperso <- rnorm(500, mean = 20, sd = 8)

hist(grupo_concentrado, breaks = 20, col = "#004B85", border = "white",
     main = "sd = 2", xlab = "", xlim = c(-10, 50))
hist(grupo_disperso, breaks = 20, col = "#FFB903", border = "white",
     main = "sd = 8", xlab = "", xlim = c(-10, 50))
```

::: {.callout-note}
## Lo que deberías notar
Ambos histogramas están centrados casi en el mismo lugar (20), pero uno es mucho más "ancho" que el otro. La media por sí sola no distingue estos dos casos — necesitamos una medida de dispersión.
:::

## 💡 Discusión

- ¿Por qué el rango (máximo − mínimo) podría ser una medida de dispersión poco confiable si tuvieras un solo dato raro en el conjunto?
- Si dos variables se miden en unidades distintas (por ejemplo, pH y temperatura), ¿cómo compararías cuál es "más variable" en términos relativos?

## 📖 Ahora sí, la teoría

::: {.panel-tabset}

## Rango
La diferencia entre el valor máximo y el mínimo (Rincón, 2017):

$$r = x_{(n)} - x_{(1)}$$

Es la medida de dispersión más simple, pero **solo usa dos valores** del conjunto — el resto de los datos no aporta nada al cálculo. Es sensible a valores atípicos: un solo dato extremo puede inflar el rango sin que el resto de los datos sea realmente muy variable.

## Varianza
Mide la dispersión promediando el cuadrado de las distancias de cada dato a la media:

$$s^2 = \frac{1}{n}\sum_{i=1}^{n}(x_i - \bar{x})^2$$

¿Por qué al cuadrado? Porque la suma simple de las distancias a la media siempre da cero (las distancias positivas y negativas se cancelan) — elevar al cuadrado "rompe" ese balance. La consecuencia es que la varianza queda en **unidades al cuadrado**, lo que dificulta su interpretación directa.

## Desviación estándar
La raíz cuadrada de la varianza — recupera las unidades originales de la variable:

$$s = \sqrt{s^2} = \sqrt{\frac{1}{n}\sum_{i=1}^{n}(x_i - \bar{x})^2}$$

Es la medida de dispersión más usada en la práctica, precisamente porque es interpretable en las mismas unidades que los datos.

## Coeficiente de variación
El cociente entre la desviación estándar y la media:

$$cv(x) = \frac{s}{\bar{x}}$$

Al ser un cociente entre dos cantidades con las mismas unidades, el coeficiente de variación **no tiene unidades** — por eso permite comparar la dispersión relativa de variables medidas en escalas distintas (por ejemplo, pH vs. temperatura), algo que la desviación estándar sola no puede hacer.

:::

## 🧪 Ejemplo con datos reales

```{r}
#| eval: false
playa_a <- c(66, 70, 75, 80, 85, 88, 90, 92, 95, 98, 100, 102, 105, 108, 110)
playa_b <- c(95, 96, 97, 98, 99, 100, 100, 101, 102, 103, 104, 105)

range(playa_a); range(playa_b)
sd(playa_a); sd(playa_b)
sd(playa_a) / mean(playa_a)  # coeficiente de variación, Playa A
sd(playa_b) / mean(playa_b)  # coeficiente de variación, Playa B
```

::: {.callout-important}
## Comparando pH y temperatura (ejemplo de Contento Rubio)
Si el coeficiente de variación del pH de un grupo de estanques es 18% y el de la temperatura es 25%, se concluye que los estanques son más similares entre sí en pH que en temperatura — aunque ambas variables se midan en escalas totalmente distintas.
:::

## 🧑‍🔬 Laboratorio

Con `mtcars$mpg` y `mtcars$hp`:

1. Calcula rango, varianza, desviación estándar y coeficiente de variación para ambas variables.
2. ¿Cuál de las dos variables es relativamente más dispersa, según el coeficiente de variación? (No te dejes engañar por cuál tiene mayor desviación estándar en términos absolutos — están en unidades distintas.)
3. Elimina el auto con mayor `hp` del dataset y recalcula. ¿Cuánto cambió el rango? ¿Cuánto cambió la desviación estándar?

## ✅ Ejercicios autocorregibles

::: {.callout-important}
## Ejercicio interactivo (learnr)
Cálculo de varianza paso a paso, comparación de CV entre variables de distintas unidades, verdadero/falso sobre propiedades del rango:

[Abrir ejercicios del Tema 5 →](#)

*(Enlace pendiente: se activa cuando publiquemos el tutorial learnr.)*
:::

## 🗂️ Resumen

::: {.card-lab}
- El rango es simple pero frágil: solo usa dos datos y es muy sensible a valores atípicos.
- La varianza usa todos los datos pero queda en unidades al cuadrado; la desviación estándar corrige eso.
- El coeficiente de variación, al no tener unidades, es la única de estas medidas que permite comparar la dispersión relativa entre variables medidas en escalas distintas.
:::
