---
title: "Tema 2 · Variables cualitativas: tablas y gráficas"
---

::: {.hero-motivacion}
## 🩸 ¿Cuál es el grupo sanguíneo más común?

Rincón (2017) presenta el caso real de 80 personas clasificadas por su grupo sanguíneo: A, B, AB u O. ¿Cuál creen que es el más común? ¿Y en este salón?
:::

::: {.ficha-prediccion}
Antes de seguir: ordena de más a menos común los grupos A, B, AB, O según tu intuición. ¿Cuántos compañeros crees que coinciden contigo en su tipo de sangre?
:::

## 🔬 Exploremos: construyendo una tabla a mano

Respondan en el salón: ¿cuál es su medio de transporte habitual a la universidad? Cuenten cuántas personas cayeron en cada categoría y arme su propia tabla de frecuencias — sin fórmulas todavía, solo contando.

::: {.ficha-resultado}
Cuando terminen de contar: ¿alguien calculó también el porcentaje sin que se lo pidieran? Esa es exactamente la idea de frecuencia relativa, y ya la usaron de forma intuitiva.
:::

::: {.callout-tip}
## Pregunta guía
¿Todos los grupos del salón llegaron al mismo total? ¿Debería coincidir?
:::

## 🎛️ Simulación: barras vs. pastel

Con los datos de grupo sanguíneo de Rincón (A: 15%, B: 35%, AB: 20%, O: 30%, de 80 personas), compara las dos formas de representarlo.

```{r}
#| label: fig-barras-pastel
#| fig-cap: "Grupo sanguíneo de 80 personas — barras vs. pastel (datos: Rincón, 2017)"
#| layout-ncol: 2
f <- c(15, 35, 20, 30)
gs <- c("A", "B", "AB", "O")

barplot(f, names.arg = gs, col = "#004B85",
        xlab = "Grupo sanguíneo", ylab = "Frecuencia porcentual",
        main = "Gráfica de barras")

pie(f, labels = paste0(gs, " (", f, "%)"),
    col = c("#004B85", "#4B8BC2", "#FFB903", "#D9DEE4"),
    main = "Gráfica de pastel")
```

::: {.callout-note}
## Lo que deberías notar
Con solo 4 categorías, ambas gráficas comunican bien. Prueba (en tu propia sesión de R) qué pasa si conviertes `f` y `gs` en 9 o 10 categorías en vez de 4 — el pastel se vuelve difícil de leer, mientras que las barras siguen siendo claras.
:::

## 💡 Discusión

- ¿En qué momento el pastel dejó de ser útil al aumentar las categorías?
- ¿Cambiaría algo si reordenas las barras de A, B, AB, O a B, O, AB, A? ¿Debería importar, siendo una variable nominal?
- Si solo te dieran los porcentajes (15%, 35%, 20%, 30%) sin decirte que son 80 personas, ¿qué no podrías calcular?

## 📖 Ahora sí, la teoría

::: {.panel-tabset}

## Frecuencia absoluta
El número de veces que se observa una categoría. Notación (Rincón, 2017): si $C_1, C_2, \dots, C_k$ son las categorías, sus frecuencias absolutas se denotan $f_1, f_2, \dots, f_k$. En el ejemplo: 28 personas tienen grupo B.

## Frecuencia relativa
La frecuencia absoluta dividida entre el total de observaciones $n$ — un número entre 0 y 1: $f_i / n$. Para el grupo B: 28/80 = 0.35. La suma de todas las frecuencias relativas siempre es 1.

## Frecuencia relativa porcentual
La frecuencia relativa multiplicada por 100: $100 \cdot f_i/n$. Para el grupo B: 35%.

## Frecuencia acumulada (solo ordinales)
Cuando las categorías tienen un orden natural $C_1 \le C_2 \le \dots \le C_k$, la frecuencia acumulada de $C_j$ es la suma de su frecuencia y las de todas las categorías anteriores: $f_1 + f_2 + \dots + f_j$. **Solo tiene sentido si la variable es ordinal** — no aplica a grupo sanguíneo, que es nominal (no hay "categoría anterior" bien definida).

:::

### Ejemplo completo con frecuencia acumulada

A diferencia del grupo sanguíneo (nominal), tomemos una variable **ordinal**: el nivel de satisfacción de 46 encuestados, con niveles Bajo < Medio < Alto (ejemplo adaptado de Rincón, 2017).

```{r}
#| label: tbl-frecuencia-acumulada
#| tbl-cap: "Tabla de frecuencias completa para una variable ordinal"
nivel <- c("Bajo", "Medio", "Alto")
f_abs <- c(15, 21, 10)

tabla <- data.frame(
  Nivel = nivel,
  Frec_absoluta = f_abs,
  Frec_acumulada = cumsum(f_abs),
  Frec_relativa = round(f_abs / sum(f_abs), 3),
  Frec_rel_acumulada = round(cumsum(f_abs) / sum(f_abs), 3)
)
knitr::kable(tabla)
```

::: {.callout-note}
## Lo que deberías notar
La frecuencia acumulada de "Alto" (46) coincide con el total — tiene que ser así, porque acumula *todas* las categorías. Prueba reordenar `nivel` a `c("Alto", "Bajo", "Medio")` y correr el chunk de nuevo: la frecuencia acumulada deja de tener sentido, porque rompiste el orden natural de la variable.
:::

### Las dos gráficas

::: {.panel-tabset}

## Gráfica de barras
Una barra por categoría, cuya altura es la frecuencia. Sirve para nominales y ordinales; en las nominales, el orden de las barras es arbitrario.

## Gráfica de pastel
Cada categoría es una porción de un círculo, proporcional a su frecuencia relativa. Comunica bien "parte de un todo", pero pierde claridad con muchas categorías.

:::

## 🧪 Ejemplo con datos reales

```{r}
#| eval: false
library(ggplot2)
table(mpg$drv)                    # frecuencia absoluta
prop.table(table(mpg$drv)) * 100  # frecuencia relativa porcentual
barplot(table(mpg$drv), col = "#004B85")
```

## 🧑‍🔬 Laboratorio

Con `mpg` (incluido en `ggplot2`), variable `class` (tipo de vehículo):

1. Construye la tabla de frecuencias absolutas y porcentuales de `class`.
2. Grafícala con `barplot()` y con `pie()`.
3. Escribe 3-4 líneas: si tuvieras que presentarle esto a la dirección de una concesionaria, ¿cuál gráfica usarías y por qué?

## ✅ Ejercicios autocorregibles

::: {.callout-important}
## Ejercicio interactivo (learnr)
Opción múltiple, completar código e interpretación de gráficas sobre tablas de frecuencia:

[Abrir ejercicios del Tema 2 →](#)

*(Enlace pendiente: se activa cuando publiquemos el tutorial learnr.)*
:::

## 🗂️ Resumen

::: {.card-lab}
- Una tabla de frecuencias puede expresarse como absoluta, relativa o porcentual — y siempre conviene reportar el total (n).
- La gráfica de barras funciona para nominales y ordinales; el pastel comunica proporciones pero se degrada con muchas categorías.
- Solo las variables ordinales admiten frecuencia acumulada, porque solo ellas tienen un orden natural entre categorías.
:::
