---
title: "Tema P4 · Independencia de eventos"
---

::: {.hero-motivacion}
## 🔗 ¿Saber A te dice algo sobre B?

En el Tema P2 viste que saber que el compresor falló *sí* cambiaba la probabilidad del condensador. Pero no siempre es así — a veces dos eventos son genuinamente independientes, y saber uno no aporta información sobre el otro.
:::

::: {.ficha-prediccion}
Con $P(A)=0.4$, $P(B)=0.5$, $P(A\cap B)=0.2$: antes de calcular nada con la fórmula formal, ¿te parece que A y B son independientes? ¿Cómo lo verificarías con lo que ya sabes de probabilidad condicional?
:::

## 🔬 Exploremos: la prueba de independencia

```{r}
p_A <- 0.4
p_B <- 0.5
p_A_y_B <- 0.2

p_A_por_p_B <- p_A * p_B
p_A_por_p_B
p_A_y_B
```

::: {.ficha-resultado}
Compara `p_A_por_p_B` con `p_A_y_B`. ¿Son iguales? Esa igualdad exacta es, por definición, la prueba de independencia.
:::

::: {.callout-tip}
## Pregunta guía
¿Por qué crees que la condición de independencia se define como $P(A\cap B) = P(A)\cdot P(B)$, y no de otra forma? Conéctalo con la definición de probabilidad condicional del Tema P2.
:::

## 📖 Ahora sí, la teoría

::: {.panel-tabset}

## Definición formal
Los eventos $A$ y $B$ son **independientes** si y solo si:

$$P(A \cap B) = P(A)\cdot P(B)$$

## Definición equivalente (vía condicional)
Si $P(B)>0$, $A$ y $B$ son independientes si y solo si:

$$P(A|B) = P(A)$$

Es decir: saber que $B$ ocurrió no cambia en absoluto la probabilidad de $A$. Esta es la versión más intuitiva de la definición — se deriva directamente de $P(A|B) = P(A\cap B)/P(B) = P(A)P(B)/P(B) = P(A)$.

## Independencia ≠ mutuamente excluyentes
Error común: pensar que "independientes" significa "que no tienen nada que ver, no pueden pasar juntos". Todo lo contrario: si $A$ y $B$ son **mutuamente excluyentes** ($P(A\cap B)=0$) y ambos tienen probabilidad positiva, son la definición misma de eventos **dependientes** — saber que uno ocurrió te dice con certeza que el otro no ocurrió.

:::

::: {.callout-important}
## Verificación exacta, no aproximada
La igualdad $P(A\cap B) = P(A)P(B)$ debe cumplirse **exactamente** (o dentro del margen de error de una simulación) para declarar independencia. Si el producto da 0.199997 y la intersección observada da 0.2013, con datos simulados, eso sigue siendo evidencia de independencia — la diferencia es ruido de muestreo, no evidencia real de dependencia. Compara siempre contra el tamaño de la simulación.
:::

## 🧪 Ejemplo con datos reales (verificación por simulación)

```{r}
set.seed(456)
p1 <- 0.4
p2 <- 0.5

n_sim <- 100000
eventos <- matrix(runif(n_sim * 2), ncol = 2)
A <- eventos[,1] < p1
B <- eventos[,2] < p2

# Por construcción, A y B son independientes (columnas generadas por separado)
mean(A & B)      # debería acercarse a p1 * p2
p1 * p2
```

::: {.callout-note}
## Lo que deberías notar
`mean(A & B)` debería estar muy cerca de `p1 * p2` — porque generamos las dos columnas de `eventos` de forma completamente separada, sin ninguna relación entre ellas. Así se ve la independencia "desde adentro" de una simulación.
:::

## 🧑‍🔬 Laboratorio

Retoma el ejercicio de las 3 monedas del Laboratorio 3 (lo verás formalmente en el Tema P8): $Y_1$ = número de caras, $Y_2$ = ganancia según en qué tiro salió la primera cara.

1. Sin calcular nada aún, ¿esperas que $Y_1$ y $Y_2$ sean independientes? Justifica con tu intuición sobre cómo se define $Y_2$.
2. Calcula las probabilidades marginales de $Y_1$ y $Y_2$ por separado.
3. Verifica si $P(Y_1=3, Y_2=1) = P(Y_1=3)\cdot P(Y_2=1)$. ¿Qué concluyes?

## ✅ Ejercicios autocorregibles

### Ejercicio 1 — Completa el código

```r
# Verificación de independencia: completa la comparación
p_A_y_B == p_A * ___
```

<details>
<summary>Ver respuesta</summary>
`p_B` — la condición de independencia es $P(A\cap B) = P(A)\cdot P(B)$.
</details>

### Ejercicio 2 — Verdadero o falso

<div class="card-lab" id="quiz-temap4">
<div style="margin-bottom: 1rem;"><strong>1. Dos eventos mutuamente excluyentes (con probabilidad positiva) son independientes.</strong><br>
<label><input type="radio" name="q1" value="V"> Verdadero</label> <label style="margin-left: 1rem;"><input type="radio" name="q1" value="F"> Falso</label></div>
<div style="margin-bottom: 1rem;"><strong>2. A y B son independientes si P(A∩B) = P(A)·P(B).</strong><br>
<label><input type="radio" name="q2" value="V"> Verdadero</label> <label style="margin-left: 1rem;"><input type="radio" name="q2" value="F"> Falso</label></div>
<div style="margin-bottom: 1rem;"><strong>3. La independencia se puede verificar con P(A|B) = P(A).</strong><br>
<label><input type="radio" name="q3" value="V"> Verdadero</label> <label style="margin-left: 1rem;"><input type="radio" name="q3" value="F"> Falso</label></div>
<button class="btn-outline-prediccion" style="padding: 0.5rem 1rem; border-radius: 4px; cursor: pointer;" onclick="revisarQuizTemaP4()">Revisar respuestas</button>
<p id="resultado-quiz-temap4" style="margin-top: 1rem; font-weight: 700;"></p>
</div>

<script>
function revisarQuizTemaP4() {
  const respuestas = { q1: "F", q2: "V", q3: "V" };
  // Exigir que todas las preguntas estén respondidas antes de revelar el resultado
  const sinResponder = Object.keys(respuestas).filter(
    p => !document.querySelector(`input[name="${p}"]:checked`)
  );
  const resultadoEl = document.getElementById("resultado-quiz-temap4");
  if (sinResponder.length > 0) {
    resultadoEl.textContent = "Responde todas las preguntas antes de revisar.";
    resultadoEl.style.color = "#B37D00";
    return;
  }
  let correctas = 0;
  for (const [p, c] of Object.entries(respuestas)) {
    const s = document.querySelector(`input[name="${p}"]:checked`);
    if (s && s.value === c) correctas++;
  }
  const r = document.getElementById("resultado-quiz-temap4");
  r.textContent = `Obtuviste ${correctas} de ${Object.keys(respuestas).length} correctas.`;
  r.style.color = correctas === Object.keys(respuestas).length ? "#004B85" : "#B37D00";
}
</script>

## 🗂️ Resumen

::: {.card-lab}
- $A$ y $B$ son independientes si y solo si $P(A\cap B) = P(A)\cdot P(B)$ — equivalentemente, si $P(A|B)=P(A)$.
- Independencia y mutuamente excluyentes son conceptos casi opuestos: eventos mutuamente excluyentes (con probabilidad positiva) son necesariamente dependientes.
- En una simulación, la independencia se verifica comparando la frecuencia conjunta observada contra el producto de las marginales — con tolerancia al ruido de muestreo.
:::
