---
title: "Referencia · Potencia estadística y tamaño de muestra en ANOVA"
---

::: {.callout-warning}
## Sobre esta página
Esta página **no forma parte de la estructura de Temas del curso todavía** — es una referencia suelta, aportada por un estudiante, que queda disponible por su URL directa pero no aparece en la barra de navegación ni en ningún Tema. El contenido (potencia estadística y tamaño de muestra para ANOVA, con la distribución $\mathcal{F}$ no central) es más avanzado que lo que cubre actualmente el Laboratorio de Inferencia (`laboratorios.qmd`, Ítems 35-43), que llega hasta pruebas de hipótesis básicas pero no hasta ANOVA. Si más adelante se decide construir un Módulo de Diseño de Experimentos, este es un buen punto de partida.
:::

::: {.hero-motivacion}
## 🌱 ¿Cuántas plantas necesito para poder confiar en el resultado?

Antes de montar un experimento, una de las preguntas más caras de responder mal es: ¿cuántas repeticiones por tratamiento necesito? Muy pocas, y aunque el efecto real exista, el experimento no tendrá poder estadístico para detectarlo. Muy muchas, y se desperdician tiempo, insumos y — en experimentos con plantas de crecimiento lento — años de espera. Este es un caso real de cómo responder esa pregunta *antes* de sembrar una sola planta, usando la potencia estadística de un ANOVA.
:::

## Contexto: crecimiento de boldo bajo distintos riegos

Un proyecto de reforestación y restauración ecológica en la zona central de Chile evalúa el crecimiento acumulado en altura de árboles jóvenes de boldo (*Peumus boldus*) sometidos a diferentes regímenes de riego controlado. Como el boldo es un árbol nativo de crecimiento lento, las diferencias entre tratamientos se miden a largo plazo — lo que hace especialmente costoso equivocarse en el tamaño de muestra.

Se definen $k=4$ grupos experimentales (tratamientos de riego), con las siguientes medias esperadas de crecimiento (en metros) y una desviación estándar común estimada a partir de la variabilidad histórica de la estación forestal:

- Medias de los tratamientos: $\mu_1=1.84$ m, $\mu_2=2.22$ m, $\mu_3=2.51$ m, $\mu_4=3.21$ m.
- Desviación estándar común ($\sigma$): 0.86 m.
- Parámetros de la prueba: nivel de significancia $\alpha=0.05$ y potencia estadística requerida $1-\beta=0.80$.

La pregunta del investigador: **¿cuál es la cantidad mínima de muestras por tratamiento que necesita para alcanzar una potencia del experimento superior al 80%?**

## Paso a paso del cálculo analítico

### Paso A — Media global ($\mu$)

$$\mu = \frac{\mu_1+\mu_2+\mu_3+\mu_4}{4} = \frac{1.84+2.22+2.51+3.21}{4} = 2.445\text{ m}$$

### Paso B — Variabilidad entre medias ($\sigma_m^2$)

$$\sigma_m^2 = \frac{\sum_{i=1}^{k}(\mu_i-\mu)^2}{k}$$

Desglosando cada término:

| Tratamiento | $(\mu_i-\mu)^2$ |
|---|---|
| 1 | $(1.84-2.445)^2 = 0.366025$ |
| 2 | $(2.22-2.445)^2 = 0.050625$ |
| 3 | $(2.51-2.445)^2 = 0.004225$ |
| 4 | $(3.21-2.445)^2 = 0.585225$ |

$$\sigma_m^2 = \frac{0.366025+0.050625+0.004225+0.585225}{4} = \frac{1.0061}{4} \approx 0.2515\text{ m}^2$$

$$\sigma_m = \sqrt{0.251525} \approx 0.5015\text{ m}$$

### Paso C — Tamaño del efecto ($f$ de Cohen)

El tamaño del efecto $f$ para ANOVA es la proporción entre la variabilidad de las medias y el error residual común:

$$f = \frac{\sigma_m}{\sigma} = \frac{0.5015}{0.86} \approx 0.583$$

Según los umbrales de Cohen, $f > 0.40$ representa un tamaño de efecto **grande** — las diferencias entre tratamientos son sustanciales frente a la dispersión residual.

### Paso D — Grados de libertad y valor crítico

Para un tamaño muestral de prueba $n=10$ plantas por tratamiento y $k=4$ grupos ($N=40$ unidades experimentales en total):

$$gl_1 = k-1 = 3 \qquad gl_2 = k(n-1) = 4(9) = 36$$

$$\mathcal{F}_{0.05,\,3,\,36} = 2.866$$

## El parámetro de no centralidad $\lambda$

$$\lambda = n\cdot k\cdot f^2 = 10\cdot4\cdot0.583^2 \approx 13.60$$

$\lambda$ no es un punto en el gráfico, sino un factor que **empuja y deforma toda la curva $\mathcal{F}$ hacia la derecha**. Mientras que la distribución $\mathcal{F}$ central se concentra cerca de 1, la curva no central con $\lambda\approx13.6$ tiene su punto más alto alrededor de 4.3.

```{r}
#| label: fig-f-no-central
#| fig-cap: "Distribución F central vs. no central, con la región de potencia sombreada"
x <- seq(0, 16, length.out = 400)
f_central    <- df(x, df1 = 3, df2 = 36)
f_no_central <- df(x, df1 = 3, df2 = 36, ncp = 13.60)
f_crit <- 2.866

plot(x, f_central, type = "l", col = "#004B85", lwd = 2,
     ylim = c(0, max(f_central, f_no_central)),
     xlab = "Valor de F", ylab = "Densidad",
     main = "Distribuciones F central y no central")
lines(x, f_no_central, col = "#D9534F", lwd = 2)
abline(v = f_crit, lty = 2)

# Sombrear la región de potencia (F > Fcrit bajo la no central)
x_sombra <- x[x >= f_crit]
y_sombra <- df(x_sombra, df1 = 3, df2 = 36, ncp = 13.60)
polygon(c(f_crit, x_sombra, max(x_sombra)), c(0, y_sombra, 0),
        col = rgb(0.85, 0.33, 0.31, 0.3), border = NA)

legend("topright", legend = c("F central (λ=0)", "F no central (λ≈13.6)", "F crítico = 2.866"),
       col = c("#004B85", "#D9534F", "black"), lty = c(1,1,2), lwd = c(2,2,1), bty = "n")
```

## Cálculo de la potencia

La potencia es la probabilidad de que el valor $\mathcal{F}$ observado exceda el valor crítico, bajo la distribución $\mathcal{F}$ no central con el $\lambda$ calculado:

$$P(\mathcal{F} > \mathcal{F}_{\alpha,\,gl_1,\,gl_2}) \quad\text{donde}\quad \mathcal{F}\sim\mathcal{F}_{gl_1,gl_2,\lambda}$$

Resolver la integral analíticamente es complicado, así que se usa R para asegurar el resultado:

```{r}
# Cálculo de la potencia estadística (1 - beta)
pf(2.866, df1 = 3, df2 = 36, ncp = 13.605, lower.tail = FALSE)
```

::: {.ficha-resultado}
$P(\mathcal{F}>2.866) \approx 0.8467$. Con $n=10$ réplicas por tratamiento, la potencia del experimento es de aproximadamente **84.67%** — supera el 80% requerido.
:::

## Análisis de sensibilidad: ¿y si n fuera distinto?

Repitiendo el cálculo para $n=2,3,\dots,15$ (manteniendo $f$, $\alpha$ y $k$ fijos), se obtiene cómo cambia la potencia con el tamaño de muestra:

```{r}
f_cohen <- 0.5832
k <- 4
alpha <- 0.05

n_vals <- 2:15
resultados <- data.frame(n = n_vals)
resultados$gl1 <- k - 1
resultados$gl2 <- k * (resultados$n - 1)
resultados$F_critico <- qf(1 - alpha, df1 = resultados$gl1, df2 = resultados$gl2)
resultados$lambda <- resultados$n * k * f_cohen^2
resultados$potencia <- mapply(function(fc, gl1, gl2, lam) {
  pf(fc, df1 = gl1, df2 = gl2, ncp = lam, lower.tail = FALSE)
}, resultados$F_critico, resultados$gl1, resultados$gl2, resultados$lambda)

round(resultados[, c("n","gl1","gl2","F_critico","lambda","potencia")], 4)
```

```{r}
#| label: fig-curva-potencia
#| fig-cap: "Curva de potencia estadística según tamaño de muestra"
plot(resultados$n, resultados$potencia * 100, type = "b",
     col = "#1B7A3D", pch = 19, lwd = 2,
     xlab = "Número de réplicas por grupo (n)", ylab = "Potencia estadística (%)",
     main = "Curva de potencia vs. tamaño de muestra")
abline(h = 80, col = "#D9534F", lty = 2)
text(3, 82, "Potencia requerida (80%)", col = "#D9534F", cex = 0.8, pos = 4)
points(10, resultados$potencia[resultados$n == 10] * 100, pch = 19, col = "#004B85", cex = 1.5)
```

::: {.callout-note}
## Lo que deberías notar
La potencia cruza el umbral del 80% en algún punto entre $n=9$ (≈79.7%) y $n=10$ (≈84.7%) — es decir, **$n=10$ es el primer tamaño de muestra entero que garantiza superar el 80% requerido**. Con $n=9$, el experimento se quedaría (por poco) por debajo del objetivo.
:::

## Interpretación y conclusión

**¿Qué significa 84.67%?** Si el experimento se repitiera muchas veces bajo las mismas condiciones de variabilidad ($\sigma=0.86$ m) y con los mismos efectos esperados ($f=0.58$), el 84.67% de las veces se detectaría correctamente que al menos un tratamiento de riego es diferente de los demás.

El complemento es el **Error tipo II** ($\beta \approx 15.33\%$): la probabilidad de cometer un falso negativo, es decir, de concluir que los tratamientos no son diferentes cuando en realidad sí lo son.

**Conclusión:** el tamaño muestral de $n=10$ réplicas por grupo ($N=40$ en total) resulta óptimo al alcanzar una potencia del 84.67% ($\alpha=0.05$), superando el objetivo del 80% fijado a priori y acotando el Error Tipo II a $\beta\approx0.1533$. Esto garantiza la sensibilidad necesaria para detectar diferencias en el crecimiento del boldo sin acudir a un sobremuestreo innecesario — limitar la muestra a $N=40$ en vez de, por ejemplo, $N=60$ (n=15, con 96.8% de potencia) reduce costos de insumos, horas de medición en terreno y complejidad logística en zonas de difícil acceso.

::: {.callout-tip}
## 💡 Truco de interpretación
La potencia no sigue creciendo de forma lineal con $n$: entre $n=2$ y $n=8$ gana cerca de 10 puntos porcentuales por cada réplica adicional, pero entre $n=10$ y $n=15$ la ganancia por réplica ya es de apenas 2-3 puntos. Esta forma de "rendimientos decrecientes" es la razón por la que casi siempre existe un tamaño de muestra donde conviene detenerse — seguir aumentando $n$ más allá de ese punto cuesta recursos por una ganancia de potencia cada vez más pequeña.
:::

## Verificación de los cálculos de esta página

Todos los valores numéricos de esta página se verificaron de forma independiente (Python: `scipy.stats.f` y `scipy.stats.ncf`) antes de publicarse, siguiendo el mismo criterio de rigor que el resto del curso. No se encontraron errores: la media global, $\sigma_m$, $f$ de Cohen, $\lambda$, el valor crítico $\mathcal{F}$ y la potencia para cada $n$ del análisis de sensibilidad coinciden con el material original.

## Referencias

- Kuehl, R. O. (2001). *Diseño de experimentos: Principios estadísticos para el análisis y diseño de investigaciones*. Thomson Learning.
- Rothman, K. J. (2010). Curbing type I and type II errors. *European Journal of Epidemiology, 25*(4), 223–224.
- Dorey, F. J. (2010). Statistics in brief: Statistical power: What is it and when should it be used? *Clinical Orthopaedics and Related Research, 469*(2), 619–620.
- Dziak, J. J., Dierker, L. C., & Abar, B. (2020). The interpretation of statistical power after the data have been gathered. *Current Psychology, 39*(3), 870–877.
- Montgomery, D. C. (2017). *Design and Analysis of Experiments* (9th ed.). Wiley.
- Kutner, M. H., Nachtsheim, C. J., Neter, J., & Li, W. (2005). *Applied Linear Statistical Models* (5th ed.). McGraw-Hill/Irwin.
